---
title: "Bibliometria aplicada à Agronomia com o pacote biblioIntegrator"
subtitle: "Tutorial progressivo para doutorandos: da importação de bases à análise semântica com Python e LLM"
author: "Walter E. Pereira"
date: today
date-format: long
lang: pt
format:
  html:
    self-contained: true
    embed-resources: true
    toc: true
    toc-depth: 3
    toc-title: "Neste tutorial"
    number-sections: true
    code-tools: true
    code-copy: true
    df-print: paged
  typst:
    toc: true
    number-sections: true
    papersize: a4
    margin:
      x: 2cm
      y: 2cm
    fontsize: 10pt
execute:
  warning: false
  message: false
  cache: false
editor: visual
---

```{r setup, include=FALSE}
knitr::opts_chunk$set(
  collapse = TRUE, comment = "#>",
  fig.width = 7.2, fig.height = 4.6, dpi = 200, fig.align = "center"
)
set.seed(2026)
suppressPackageStartupMessages({
  library(biblioIntegrator)
  library(ggplot2)
  library(igraph)
})
tema_agri <- theme_bw(base_size = 11) +
  theme(panel.grid.minor = element_blank(),
        legend.position = "bottom",
        strip.background = element_rect(fill = "grey92", colour = NA),
        plot.title = element_text(face = "bold", size = 11),
        plot.subtitle = element_text(colour = "grey35", size = 9.5))
theme_set(tema_agri)
pal_agri <- c("#2E5E4E", "#C97B3C", "#4A6FA5", "#8E6C88", "#7A9E7E", "#B5651D")
SEED <- 2026L

# ambiente Python/Biblium: aceita interpretador indicado por variável de
# ambiente (rota documentada no Módulo 10). Se não houver, os trechos de
# Biblium informam a indisponibilidade sem interromper o documento.
py_env <- Sys.getenv("BIBLIOINTEGRATOR_PYTHON", "")
if (nzchar(py_env) && file.exists(py_env))
  options(biblioIntegrator.python = py_env)

# cache local para as chamadas de rede
dir.create("_cache", showWarnings = FALSE)
cache_rds <- function(nome, expr) {
  f <- file.path("_cache", paste0(nome, ".rds"))
  if (file.exists(f)) return(readRDS(f))
  v <- tryCatch(expr, error = function(e)
    structure(conditionMessage(e), class = "erro_rede"))
  if (!inherits(v, "erro_rede")) saveRDS(v, f)
  v
}
```

# Apresentação

Este tutorial foi escrito para doutorandos em Agronomia que precisam transformar
um acervo de publicações em evidência analisável. O problema de pesquisa típico é
concreto: você tem uma pasta com exportações de Scopus, Web of Science e OpenAlex
sobre silício e estresse salino, ou sobre carbono do solo e plantas de cobertura,
e precisa dizer o que esse acervo mostra, com que confiança e com que rastro de
auditoria. O `biblioIntegrator` organiza esse caminho em um objeto relacional
único, ao qual se aplicam auditoria, deduplicação, estatística descritiva,
inferência por permutação, redes, análise textual, armazenamento colunar,
consultas por API, integração com Python e, opcionalmente, assistência por
modelos de linguagem.

O percurso tem doze módulos. Cada um abre com um problema agronômico, apresenta
os dados, executa o código comentado, mostra tabelas e figuras e fecha com a
leitura dos resultados. Ao final de cada módulo há tarefas em três níveis, do
reconhecimento à criação, e os gabaritos comentados aparecem em seção própria
mais adiante. Duas convenções valem para todo o documento. A primeira é que
nenhum número de resultado foi digitado no texto: todos são calculados no momento
da renderização, de modo que, se você mudar a semente, o texto acompanha. A
segunda é que as verdades plantadas nos dados simulados são verificadas pelo
próprio documento, e não pressupostas.

# Como usar este material

1. Instale o `biblioIntegrator` e carregue com `library(biblioIntegrator)`.
2. Execute os blocos na ordem. O bloco de preparação é obrigatório, porque cria os corpora usados em todos os módulos.
3. Em cada módulo, leia o contexto agronômico antes de rodar o código. A pergunta de pesquisa precede a função.
4. Resolva as tarefas do módulo antes de consultar o gabarito. Os gabaritos trazem código completo, leitura da saída, redação pronta para a seção de Resultados e os erros mais comuns.
5. O arquivo `exercicios-aluno.R` acompanha o tutorial com os códigos de simulação e os esqueletos das tarefas, sem respostas.
6. Os corpora usados são três: o didático do pacote, um simulado com defeitos e verdades plantadas, e um real obtido por API. O material indica sempre qual deles está em uso.

::: {.callout-note}
## Reprodutibilidade
Todas as simulações usam a semente `r SEED`. As chamadas de rede (OpenAlex e
OpenCitations) são guardadas em `_cache/` na primeira execução, de modo que a
segunda renderização do documento não depende de conexão.
:::

# Inventário do biblioIntegrator instalado

Antes de qualquer análise, vale saber exatamente com que instrumento se trabalha.
O inventário abaixo é calculado no documento: ele confronta a lista de funções
exportadas pela versão instalada com o mapa de módulos deste tutorial e acusa
qualquer função que tenha ficado sem cobertura.

```{r tbl-inventario}
#| tbl-cap: "Inventário das funções exportadas pelo biblioIntegrator instalado e o módulo do tutorial que as apresenta."
plano_modulos <- list(
  "1. Arquitetura e importação"    = c("example_biblio", "as_biblio_project", "biblio_import", "backend_status"),
  "2. Qualidade e duplicatas"      = c("biblio_health", "deduplicate_biblio", "audit_biblio"),
  "3. Descritiva e impacto"        = c("describe_biblio", "biblio_metrics", "normalized_citations"),
  "4. Dinâmica temporal"           = c("temporal_growth", "citation_velocity", "citation_trajectory", "rpys", "disruption_index"),
  "5. Análise textual"             = c("term_frequency", "tfidf_terms", "trend_topics"),
  "6. Comparação de grupos"        = c("form_groups", "compare_groups", "association_residuals", "group_ca", "group_mca", "sensitivity_analysis", "compare_sources"),
  "7. Redes bibliográficas"        = c("bibliographic_network", "network_centrality", "network_communities", "network_stability", "export_vosviewer"),
  "8. Escala: Arrow e DuckDB"      = c("biblio_store", "biblio_load", "biblio_query"),
  "9. APIs abertas"                = c("fetch_openalex", "fetch_opencitations"),
  "10. Python e Biblium"           = c("python_backend_status", "biblium_backend_status", "enable_python_backend", "install_biblium_backend", "to_biblium", "biblium_compare_groups", "validate_biblium"),
  "11. Modelos de linguagem"       = c("llm_configure", "llm_get_config", "llm_status", "semantic_search", "llm_topic_discovery", "llm_summarize", "llm_gap_analysis", "llm_query_expand", "llm_classify", "llm_citation_context"),
  "12. Fluxo, relatório e app"     = c("form_plan", "validate_plan", "run_plan", "biblio_report", "biblio_app", "export_biblio", "to_bibliometrix")
)
funcoes_mapeadas <- unlist(plano_modulos, use.names = FALSE)
exportadas <- sort(getNamespaceExports("biblioIntegrator"))
inventario <- do.call(rbind, lapply(names(plano_modulos), function(m) {
  f <- plano_modulos[[m]]
  data.frame(modulo = m, funcao = f,
             argumentos = vapply(f, function(g)
               paste(names(formals(getExportedValue("biblioIntegrator", g))), collapse = ", "),
               character(1), USE.NAMES = FALSE),
             stringsAsFactors = FALSE)
}))
sem_modulo <- setdiff(exportadas, funcoes_mapeadas)
inexistentes <- setdiff(funcoes_mapeadas, exportadas)
knitr::kable(inventario, row.names = FALSE)
```

O inventário cobre `r nrow(inventario)` funções distribuídas em
`r length(plano_modulos)` módulos, contra `r length(exportadas)` funções
exportadas pela versão instalada. Funções exportadas ainda sem módulo:
`r if (length(sem_modulo)) paste(sem_modulo, collapse = ", ") else "nenhuma"`.
Nomes do mapa que não existem nesta versão:
`r if (length(inexistentes)) paste(inexistentes, collapse = ", ") else "nenhum"`.

```{r tbl-ambiente}
#| tbl-cap: "Versões do ambiente e disponibilidade dos componentes opcionais."
vers <- data.frame(
  componente = c("R", "biblioIntegrator", "ggplot2", "igraph", "arrow", "duckdb",
                 "reticulate", "testthat"),
  versao = c(paste(R.version$major, R.version$minor, sep = "."),
             as.character(packageVersion("biblioIntegrator")),
             as.character(packageVersion("ggplot2")),
             as.character(packageVersion("igraph")),
             if (requireNamespace("arrow", quietly = TRUE)) as.character(packageVersion("arrow")) else "ausente",
             if (requireNamespace("duckdb", quietly = TRUE)) as.character(packageVersion("duckdb")) else "ausente",
             if (requireNamespace("reticulate", quietly = TRUE)) as.character(packageVersion("reticulate")) else "ausente",
             if (requireNamespace("testthat", quietly = TRUE)) as.character(packageVersion("testthat")) else "ausente"),
  stringsAsFactors = FALSE)
knitr::kable(vers, row.names = FALSE)
```

```{r}
#| label: fig-backends
#| fig-cap: "Disponibilidade dos backends opcionais detectados em tempo de execução."
#| fig-alt: "Gráfico de barras com disponível ou ausente para cada backend opcional."
bs <- backend_status()
bs$backend <- factor(bs$backend, levels = bs$backend[order(bs$available)])
ggplot(bs, aes(x = backend, y = as.integer(available), fill = available)) +
  geom_col(width = .65) +
  scale_fill_manual(values = c(`TRUE` = pal_agri[1], `FALSE` = "#C0392B"),
                    guide = "none") +
  scale_y_continuous(breaks = c(0, 1), labels = c("ausente", "disponível")) +
  coord_flip() +
  labs(x = NULL, y = NULL, title = "Backends opcionais do biblioIntegrator")
```

A Figura 1 mostra o que está instalado nesta máquina. A leitura é operacional:
cada backend ausente desliga um caminho do tutorial, nunca o documento inteiro,
porque a arquitetura do pacote trata todo motor opcional como detectado em tempo
de execução. Dos `r nrow(bs)` backends verificados, `r sum(bs$available)` estão
disponíveis.

# Os três corpora do tutorial

## Corpus A: acervo didático do pacote

O `example_biblio()` traz doze obras de agronomia com título, ano, DOI, autoria,
palavras-chave, citações e fonte. É o acervo de partida: pequeno o bastante para
inspecionar linha a linha e suficientemente realista para todas as funções.

## Corpus B: acervo simulado com verdades plantadas

O acervo principal é simulado com semente fixa e comporta sete verdades que o
tutorial verifica. Ele representa um levantamento sobre agricultura tropical entre
2010 e 2025, com 280 obras em três frentes de pesquisa: silício e estresse
abiótico, carbono do solo e plantas de cobertura, e sensoriamento remoto com
aprendizado de máquina.

| Verdade | O que foi plantado | Onde é verificada |
|---|---|---|
| V1 | três temas latentes com pesos desiguais | Módulos 5 e 6 |
| V2 | duas fontes com bônus de 12 citações por obra | Módulo 3 |
| V3 | metade das obras com coautoria internacional | Módulos 3 e 7 |
| V4 | termos de aprendizado de máquina e VANT concentrados a partir de 2020 | Módulos 4 e 6 |
| V5 | um autor central que articula a rede | Módulo 7 |
| V6 | três duplicatas plantadas e defeitos de metadados | Módulo 2 |
| V7 | três laboratórios com padrão de coautoria próprio | Módulo 7 |

```{r corpus-B}
set.seed(SEED)
nB <- 280L
temas <- list(
  silicio = list(tit = "Silício e tolerância a estresse abiótico",
                 kw = c("silicon","salinity","drought stress","rice","sorghum",
                        "nutrient uptake","abiotic stress","silicon fertilization")),
  carbono = list(tit = "Carbono do solo e plantas de cobertura",
                 kw = c("soil carbon","cover crops","no-till","soil organic matter",
                        "carbon sequestration","soil aggregation","crop rotation",
                        "green manure")),
  remoto  = list(tit = "Sensoriamento remoto e fenotipagem de culturas",
                 kw = c("remote sensing","UAV","machine learning","hyperspectral",
                        "yield prediction","vegetation index","phenotyping",
                        "deep learning")))
tema_lat <- sample(c("silicio","carbono","remoto"), nB, replace = TRUE,
                   prob = c(.45, .35, .20))
fontes_bonus <- c("Field Crops Research", "Soil Biology & Biochemistry")
fontes <- c(fontes_bonus, "Agronomy Journal", "Plant and Soil",
            "Precision Agriculture", "Pesquisa Agropecuária Brasileira",
            "Revista Brasileira de Ciência do Solo", "Scientia Agricola",
            "Soil & Tillage Research", "Remote Sensing")
int_lab <- c("Smith J","Chen L","Müller H","Rossi G")
lab_S <- c("Silva AP","Costa JR","Pereira WE","Martins LC")
lab_C <- c("Souza RM","Oliveira TN","Almeida FB")
lab_R <- c("Rocha MV","Lima DH","Barbosa KS","Nunes PR","Castro ES")
lab_de <- list(silicio = lab_S, carbono = lab_C, remoto = lab_R)
cultura <- c("arroz","milho","soja","sorgo","feijão","trigo","pastagem")
termos_ia <- c("machine learning","deep learning","UAV","hyperspectral")
ano <- sample(2010:2025, nB, replace = TRUE,
              prob = c(2,2,3,3,4,4,5,5,6,7,8,9,10,11,12,9))
fonte_i <- sample(fontes, nB, replace = TRUE,
                  prob = c(12,11,10,10,9,9,10,10,9,10)/100)
kw_list <- lapply(seq_len(nB), function(i) {
  base <- sample(temas[[tema_lat[i]]]$kw, 4L)
  if (ano[i] >= 2020 && runif(1) < .78) base <- c(base, sample(termos_ia, 1L))
  paste(unique(base), collapse = "; ")
})
authors_list <- lapply(seq_len(nB), function(i) {
  meu <- lab_de[[tema_lat[i]]]
  outros <- unlist(lab_de[setdiff(names(lab_de), tema_lat[i])])
  pool <- if (runif(1) < .88) meu else outros
  br <- sample(pool, min(length(pool), sample(1:3, 1)))
  if (i <= 40L || (tema_lat[i] == "silicio" && runif(1) < .60))
    br <- unique(c("Silva AP", br))
  if (runif(1) < .50) br <- c(br, sample(int_lab, sample(1:2, 1)))
  paste(br, collapse = "; ")
})
cit <- pmax(0L, round(exp(rnorm(nB, 1.9, .9)) - 1)) +
  ifelse(fonte_i %in% fontes_bonus, 12L, 0L)
dB <- data.frame(
  title = sprintf("%s em %s (estudo %03d)",
                  vapply(tema_lat, function(t) temas[[t]]$tit, character(1)),
                  sample(cultura, nB, replace = TRUE), seq_len(nB)),
  year = ano, doi = paste0("10.1016/j.agri.2024.", sprintf("%05d", seq_len(nB))),
  authors = unlist(authors_list), keywords = unlist(kw_list),
  citations = cit, source = fonte_i, stringsAsFactors = FALSE)
dB$doi[5] <- "  HTTPS://DOI.ORG/10.1016/j.agri.2024.00005  "
dB$doi[9] <- "doi:10.1016/j.agri.2024.00009"
dB$year[14] <- NA_integer_
dB$citations[21] <- -3L
dB$title[33] <- "   "
dB$doi[47] <- NA_character_
dB$tema <- tema_lat
dB <- rbind(dB, dB[1, ])
dB <- rbind(dB, transform(dB[2, ], doi = NA_character_))
dB <- rbind(dB, transform(dB[3, ], doi = "https://doi.org/10.1016/j.agri.2024.00003"))
x_bruto <- as_biblio_project(dB, source = "corpus B bruto")
x_limpo <- deduplicate_biblio(x_bruto, method = "doi_title_year")
# recorte analítico: parte do acervo JÁ deduplicado e exclui a obra sem ano,
# porque agrupamentos por período exigem ano conhecido (ver Módulo 2)
ids_ok <- x_limpo$works$work_id[!is.na(x_limpo$works$year)]
x_analise <- x_limpo
x_analise$works <- x_limpo$works[x_limpo$works$work_id %in% ids_ok, , drop = FALSE]
x_analise$authorships <- x_limpo$authorships[x_limpo$authorships$work_id %in% ids_ok, , drop = FALSE]
x_analise$keywords <- x_limpo$keywords[x_limpo$keywords$work_id %in% ids_ok, , drop = FALSE]
n_dup_auto <- nrow(x_bruto$works) - nrow(x_limpo$works)
n_sem_ano <- nrow(x_limpo$works) - nrow(x_analise$works)
# grupos prontos para os módulos 6 e 7. A coluna auxiliar `tema` do quadro plano
# não sobrevive à harmonização (as_biblio_project preserva apenas os campos
# canônicos), então o tema é derivado do título, como faria um usuário
tema_de_titulo <- function(t) {
  ifelse(grepl("^Silício", t), "silicio",
         ifelse(grepl("^Carbono", t), "carbono", "remoto"))
}
tema_B <- tema_de_titulo(x_analise$works$title)
per_B  <- ifelse(x_analise$works$year >= 2020, "2020-2025", "2010-2019")
g_per  <- form_groups(x_analise, per_B)
g_tema <- form_groups(x_analise, tema_B)
x_analise$works$periodo <- per_B
```

O acervo bruto tem `r nrow(x_bruto$works)` registros, porque as três duplicatas
plantadas foram acrescentadas às 280 obras originais. A deduplicação automática
removeu `r n_dup_auto` delas e o recorte analítico excluiu ainda
`r n_sem_ano` obra sem ano, chegando a `r nrow(x_analise$works)` obras. A
duplicata que sobreviveu à rotina automática é justamente a que não tem DOI, e o
Módulo 2 explica por quê.

## Corpus C: acervo real obtido por API

O terceiro acervo é obtido em tempo de execução do OpenAlex, sobre um tema
agronômico concreto. Ele mostra que o mesmo encadeamento analítico vale para
dados que você não simulou.

```{r corpusC}
x_openalex <- cache_rds("openalex_silicio",
                        fetch_openalex("silicon salinity rice", n = 40L))
tem_C <- inherits(x_openalex, "biblio_project")
if (tem_C) {
  knitr::kable(head(x_openalex$works[, c("title","year","source","cited_by_count")], 5),
               caption = "Primeiras obras do acervo real do OpenAlex sobre silício e salinidade em arroz.")
} else {
  cat("Chamada de rede indisponível nesta renderização:", x_openalex, "\n")
}
```

