# Módulo 1. Arquitetura relacional e importação

## O problema agronômico

Uma equipe de fertilidade do solo exporta 280 referências de três bases
diferentes. Cada base nomeia as colunas de um jeito: uma chama o periódico de
`source`, outra de `journal`, outra de `so_title`; uma grava o DOI com prefixo
completo, outra só o sufixo. Se cada análise começar de um formato próprio, cada
nova base exigirá reescrever todo o código. A solução do `biblioIntegrator` é
harmonizar tudo em um objeto relacional único, o `biblio_project`, com seis
tabelas ligadas por identificadores.

## Do quadro plano ao objeto relacional

```{r tbl-arquitetura}
x_did <- as_biblio_project(example_biblio(), source = "acervo didático")
estrutura <- data.frame(
  tabela = c("works","authorships","authors","keywords","references","provenance"),
  conteudo = c("uma linha por obra","ligação obra-autor","autores únicos",
               "palavras-chave normalizadas","arestas de citação","trilha de operações"),
  linhas_didatico = vapply(x_did, nrow, integer(1)),
  linhas_analitico = vapply(x_analise, nrow, integer(1)),
  stringsAsFactors = FALSE)
knitr::kable(estrutura, row.names = FALSE,
             caption = "As seis tabelas do biblio_project e o tamanho de cada uma nos dois acervos.")
```

A Tabela acima é a planta da casa. `works` guarda o documento; `authorships`
liga documento e autor, o que permite contar produção por autor sem repetir
linhas de documento; `keywords` normaliza os termos em minúsculas; `provenance`
registra cada operação aplicada. A coluna `linhas_analitico` mostra que o acervo
analítico tem `r estrutura$linhas_analitico[1]` obras,
`r estrutura$linhas_analitico[2]` ligações de autoria e
`r estrutura$linhas_analitico[4]` pares obra-termo.

```{r}
#| label: fig-fluxo
#| fig-cap: "Caminho de importação: o quadro plano é lido, as colunas são reconhecidas por sinônimos e o resultado é o projeto relacional."
#| fig-alt: "Quatro caixas encadeadas por setas, do arquivo exportado ao objeto analítico."
#| fig-height: 2.4
csv_did <- file.path(tempdir(), "acervo_agronomia.csv")
write.csv(head(example_biblio(), 6L), csv_did, row.names = FALSE)
x_importado <- biblio_import(csv_did)
etapas <- c("Arquivo\n(CSV, TSV, JSON)", "biblio_import()\nreconhece sinônimos",
            "as_biblio_project()\nharmoniza", "biblio_project\n(6 tabelas)")
graf <- data.frame(etapa = factor(etapas, levels = etapas), x = 1:4)
ggplot(graf, aes(x = x, y = 1)) +
  geom_label(aes(label = etapa), fill = "white", colour = pal_agri[1],
             linewidth = .5, size = 3.1, label.padding = unit(.45, "lines")) +
  geom_segment(data = data.frame(x = 1:3, xe = 2:4),
               aes(x = x + .45, xend = xe - .45, y = 1, yend = 1),
               arrow = arrow(length = unit(.18, "cm")), colour = "grey40") +
  scale_x_continuous(limits = c(.55, 4.45)) + ylim(.85, 1.15) +
  labs(x = NULL, y = NULL, title = "Do arquivo exportado ao objeto analítico") +
  theme_void(base_size = 10) +
  theme(plot.title = element_text(face = "bold", hjust = .5, size = 11))
```

A Figura 2 resume o módulo inteiro. A leitura prática é que a etapa de
harmonização é o único ponto em que nomes de coluna importam; a partir do
`biblio_project`, todas as funções falam a mesma língua. O arquivo importado
nesta execução produziu `r nrow(x_importado$works)` obras, o mesmo número de
linhas do CSV de entrada.

```{r tbl-works}
knitr::kable(head(x_did$works[, c("work_id","title","year","doi","cited_by_count")], 4),
             caption = "As quatro primeiras linhas da tabela works do acervo didático.")
```

Os identificadores `work_id` são derivados do DOI quando ele existe e do título
com ano quando não existe, o que garante chave estável mesmo com metadados
incompletos. É essa chave que sustenta a deduplicação do módulo seguinte.

## Tarefas do Módulo 1

**Tarefa 1.1 (aplicar).** Importe o arquivo `acervo_agronomia.csv` gerado acima
com `biblio_import()`, harmonize com `as_biblio_project()` usando
`source = "minha base"` e informe quantas obras, autores e termos o projeto tem.

**Tarefa 1.2 (analisar).** Rode `biblio_health()` sobre o acervo didático e
explique, em duas frases, por que o diagnóstico não encontra problema algum mesmo
com um acervo tão pequeno.

::: {.callout-tip}
## Antes de seguir
Se você não sabe qual backend opcional está instalado na sua máquina, rode
`backend_status()`. A saída é uma tabela com uma linha por backend e um indicador
lógico de disponibilidade, sem interromper a sessão.
:::
