# Módulo 3. Análise descritiva e impacto

## O problema agronômico

O acervo está limpo, deduplicado e auditado. Falta a parte que a banca lê
primeiro: o retrato do conjunto. Quantos estudos, publicados quando, em que
periódicos, por quais grupos e com que citação. Para um doutorando em Agronomia,
esse retrato não é enfeite de seção de Resultados: é o que sustenta a afirmação
de que a frente de pesquisa sobre silício e estresse salino amadureceu, que o
tema migrou de periódicos nacionais para internacionais, ou que um laboratório
concentra a produção da área. Sem os números descritivos, cada uma dessas frases
vira impressão pessoal.

A dificuldade é que citação bruta não é medida de impacto comparável. Uma obra
publicada no início do período teve mais de uma década para acumular citações;
uma publicada no último ano teve meses. Um artigo em periódico de prestígio
recebe citações que decorrem da visibilidade da revista, não do mérito do
trabalho. Comparar os dois números diretamente mistura três efeitos que precisam
ser separados: idade da obra, prestígio do veículo e mérito próprio. O erro mais
comum em bibliometria de tese é ranquear por citação bruta e chamar o resultado de
"os trabalhos mais influentes da área", quando na prática se ranqueou "os
trabalhos mais antigos e mais bem publicados".

Este módulo constrói o retrato descritivo e depois ataca a comparação. Ele usa
`describe_biblio()` para o panorama, `biblio_metrics()` para o desempenho por
autor e `normalized_citations()` para o impacto relativo, e verifica duas
verdades plantadas no corpus simulado: duas fontes que receberam bônus de
citações e um estrato de coautoria internacional. As duas verificações ensinam a
mesma lição por caminhos opostos — a primeira mostra um efeito de veículo que
sobrevive a um ajuste ingênuo, a segunda mostra um efeito que parece existir e
que o teste não sustenta.

## O retrato do acervo

```{r}
#| label: tbl-m3-resumo
#| tbl-cap: "Retrato do acervo analítico: tamanho, período, citações, veículos e autoria."
m3_w <- x_analise$works
m3_res <- describe_biblio(x_analise)

# formatação de tabela: inteiro sem casa decimal, quebrado com duas casas
m3_num <- function(x, d = 2) {
  ifelse(x == round(x), format(round(x)), formatC(x, format = "f", digits = d))
}

m3_resumo <- data.frame(
  indicador = c("obras no recorte analítico", "identificadores distintos de obra",
                "primeiro ano", "último ano", "citações acumuladas",
                "citações por obra (média)", "citações por obra (mediana)",
                "obra mais citada", "obras sem nenhuma citação",
                "fontes distintas", "autores distintos",
                "vínculos obra-autor", "pares obra-termo"),
  valor = m3_num(c(m3_res$n_documents, length(unique(m3_w$work_id)),
                   m3_res$years[1], m3_res$years[2], m3_res$total_citations,
                   mean(m3_w$cited_by_count), median(m3_w$cited_by_count),
                   max(m3_w$cited_by_count), sum(m3_w$cited_by_count == 0),
                   length(unique(m3_w$source)), nrow(x_analise$authors),
                   nrow(x_analise$authorships), nrow(x_analise$keywords))),
  stringsAsFactors = FALSE)

knitr::kable(m3_resumo, row.names = FALSE,
             caption = "Retrato do acervo analítico: tamanho, período, citações, veículos e autoria.")
```

A primeira leitura é de escala e de assimetria. O acervo tem
`r m3_res$n_documents` obras distribuídas em `r length(unique(m3_w$source))`
periódicos e `r nrow(x_analise$authors)` autores, e acumula
`r m3_res$total_citations` citações. A média é de
`r round(mean(m3_w$cited_by_count), 2)` citações por obra, mas a mediana é
`r median(m3_w$cited_by_count)`: como a média é
`r round(mean(m3_w$cited_by_count)/median(m3_w$cited_by_count), 1)` vezes a
mediana, a distribuição é assimétrica à direita, com muitas obras pouco citadas e
poucas obras muito citadas, uma delas com `r max(m3_w$cited_by_count)` citações.
A consequência prática é que citar a média sem a mediana esconde o padrão real do
acervo, e que qualquer ranking por citação bruta será dominado por um punhado de
obras. Vale registrar também as `r sum(m3_w$cited_by_count == 0)` obras sem
nenhuma citação e a única com contagem negativa, que permaneceu no acervo porque
o recorte analítico não a remove — o defeito é de campo e foi discutido no Módulo
2. Do lado da estrutura relacional, as
`r m3_res$n_documents` obras geram `r nrow(x_analise$authorships)` vínculos de
autoria e `r nrow(x_analise$keywords)` pares obra-termo, o que mostra o ganho do
modelo: um autor que assina dez obras entra uma vez na tabela de autores e dez
vezes na de vínculos, sem repetir a linha da obra.

```{r}
#| label: fig-m3-anual
#| fig-cap: "Produção anual do acervo, em número de obras, e citações acumuladas no período."
#| fig-alt: "Barras verticais do número de obras por ano, de 2010 a 2025, sobrepostas por uma linha de citações acumuladas."
# série anual que o próprio describe_biblio devolve
m3_an <- describe_biblio(x_analise)$annual
m3_an$acumulado <- cumsum(m3_an$citations)
# fator de escala entre o eixo das barras e o eixo da linha
m3_escala <- max(m3_an$acumulado)/max(m3_an$documents)

ggplot(m3_an, aes(x = year)) +
  geom_col(aes(y = documents), fill = pal_agri[1], width = .72) +
  geom_line(aes(y = acumulado/m3_escala), colour = pal_agri[2], linewidth = .9) +
  geom_point(aes(y = acumulado/m3_escala), colour = pal_agri[2], size = 1.7) +
  scale_x_continuous(breaks = m3_an$year) +
  scale_y_continuous(
    name = "obras publicadas por ano",
    sec.axis = sec_axis(~ . * m3_escala, name = "citações acumuladas")) +
  labs(x = NULL, title = "Produção anual e citações acumuladas",
       subtitle = "Barras: obras publicadas; linha: citações acumuladas no período") +
  theme(axis.text.x = element_text(angle = 45, hjust = 1))
```

A figura combina duas leituras que respondem a perguntas diferentes. As barras
mostram que a produção não cresce de forma constante: o acervo passa de
`r m3_an$documents[1]` obras em `r m3_an$year[1]` para
`r m3_an$documents[nrow(m3_an)]` em `r m3_an$year[nrow(m3_an)]`, atinge o pico em
`r m3_an$year[which.max(m3_an$documents)]`, quando entram
`r max(m3_an$documents)` obras, e recua nos anos seguintes, com
`r m3_an$documents[m3_an$year == 2023]` obras em 2023 e
`r m3_an$documents[m3_an$year == 2025]` em 2025. A linha mostra o estoque de
citações, que sobe sem interrupção até `r m3_res$total_citations` porque citação
é acumulada por natureza e não cai quando a produção cai. A leitura conjunta é o
que evita a armadilha: um ano de retração na produção não significa queda de
impacto, e a distância entre a barra do último ano e a linha acumulada é a medida
da desvantagem temporal de quem publicou recentemente. É por causa dessa
desvantagem que a normalização da última seção do módulo existe.

Quanto ao conteúdo, os termos mais frequentes do acervo, contados sobre as
palavras-chave normalizadas por `describe_biblio()`, são
`r names(m3_res$top_keywords)[1]` (`r m3_res$top_keywords[1]` ocorrências),
`r names(m3_res$top_keywords)[2]` (`r m3_res$top_keywords[2]`) e
`r names(m3_res$top_keywords)[3]` (`r m3_res$top_keywords[3]`). O ranking dos
veículos começa por `r names(m3_res$top_sources)[1]`, com
`r m3_res$top_sources[1]` obras, seguido de
`r names(m3_res$top_sources)[2]`, com `r m3_res$top_sources[2]`. Note que a
contagem de obras por veículo não diz nada sobre impacto: a fonte que mais publica
no acervo não está entre as primeiras em citação média, como a seção sobre
veículos mostra. Confundir volume com impacto é o segundo erro clássico de quem
descreve acervo, e a correção exige a mesma tabela em duas colunas diferentes.

## Quem publica: produção, citação e índices por autor

```{r}
#| label: tbl-m3-autores
#| tbl-cap: "Dez autores mais produtivos por índice h no acervo analítico, com produção, citações e índices."
# as métricas por autor vêm em um data frame com a coluna author
m3_bm <- biblio_metrics(x_analise)

# a coluna author já traz o nome de exibição nesta versão; a junção com a tabela
# de autores acrescenta o identificador e serve de conferência
m3_autores <- merge(m3_bm, x_analise$authors, by.x = "author", by.y = "display_name")
m3_autores <- m3_autores[order(-m3_autores$h_index, -m3_autores$citations), ]
m3_top10 <- head(m3_autores[, c("author", "author_id", "documents", "citations",
                                "h_index", "g_index", "m_index")], 10)
# as métricas somam 871 produções para 853 vínculos: o excesso vem da chave repetida
m3_soma_doc <- sum(m3_bm$documents)
m3_vinculos <- nrow(x_analise$authorships)
# a conferência de nomes: a coluna de métricas usa o mesmo nome de exibição da tabela de autores
m3_nomes_ok <- setequal(m3_bm$author, x_analise$authors$display_name)

knitr::kable(
  data.frame(autor = m3_top10$author, identificador = m3_top10$author_id,
             producao = m3_num(m3_top10$documents), citacoes = m3_num(m3_top10$citations),
             h = m3_num(m3_top10$h_index), g = m3_num(m3_top10$g_index),
             m = m3_num(m3_top10$m_index, 3)),
  row.names = FALSE,
  col.names = c("autor", "identificador", "produção", "citações", "índice h",
                "índice g", "índice m"),
  caption = "Dez autores mais produtivos por índice h no acervo analítico, com produção, citações e índices.")
```

Esta tabela precisa de três avisos, e os três são de método. O primeiro é sobre a
nomenclatura dos índices: `documents` é o número de vínculos de autoria do autor
no acervo, `citations` é a soma das citações dessas obras, `h_index` é o maior
número h tal que o autor tem h obras com pelo menos h citações cada, `g_index`
avança o mesmo raciocínio sobre a soma acumulada, e `m_index` divide o índice h
pela extensão da carreira no acervo, o que favorece quem publica cedo e por
muitos anos. O segundo é que o topo é dominado por um autor:
`r m3_top10$author[1]` assina `r m3_top10$documents[1]` dos `r nrow(m3_w)`
registros do acervo, ou `r m3_num(100 * m3_top10$documents[1]/nrow(m3_w), 1)` por
cento deles, com `r m3_top10$citations[1]` citações e índice h
`r m3_top10$h_index[1]`. Em um levantamento real isso indica um grupo de pesquisa
que domina a frente, e a consequência é que qualquer inferência sobre a área
carrega a marca desse grupo; em um acervo simulado, é a verdade plantada V5
aparecendo. O terceiro aviso é que o índice h premia longevidade e volume, não
impacto por obra, e por isso ele não substitui a medida normalizada que fecha o
módulo. Cabe ainda uma observação sobre a junção feita no código: a coluna
`author` das métricas já contém o nome de exibição nesta versão do pacote, e não o
identificador, de modo que a junção com a tabela de autores funciona como
conferência e como enriquecimento — a comparação entre os dois conjuntos de nomes
devolve `r m3_nomes_ok`. Se a sua versão trouxer identificadores nessa coluna, a
mesma junção continua correta, apenas trocando a chave de ligação.

Há ainda um detalhe de infraestrutura que a tabela não mostra e que vale
conferir. A soma da coluna `documents` dá `r m3_soma_doc`, mas o acervo tem
`r m3_vinculos` vínculos de autoria: a diferença de
`r m3_soma_doc - m3_vinculos` não é erro de arredondamento, é o efeito dos
identificadores repetidos discutidos no Módulo 2, que fazem a junção entre
vínculos e obras repetir linhas. A verificação é direta e vale a pena incluir no
seu código sempre que o painel por autor for para o artigo.

```{r}
#| label: tbl-m3-afetados
#| tbl-cap: "Autores afetados pelos identificadores repetidos: produção e citações com a chave calculada pelo pacote e com chave única declarada na importação."
# reconstrução do mesmo acervo com identificador único declarado na entrada
m3_dR <- dB
m3_dR$work_id <- sprintf("WB%04d", seq_len(nrow(m3_dR)))
m3_xR <- deduplicate_biblio(as_biblio_project(m3_dR, source = "corpus B reparado"),
                            method = "doi_title_year")
m3_manter <- !is.na(m3_xR$works$year)
m3_xR$works <- m3_xR$works[m3_manter, , drop = FALSE]
m3_xR$authorships <- m3_xR$authorships[m3_xR$authorships$work_id %in% m3_xR$works$work_id, , drop = FALSE]
m3_xR$keywords <- m3_xR$keywords[m3_xR$keywords$work_id %in% m3_xR$works$work_id, , drop = FALSE]
m3_bmR <- biblio_metrics(m3_xR)

m3_cmp <- merge(m3_bm, m3_bmR, by = "author", suffixes = c("_calculado", "_declarado"))
m3_cmp <- m3_cmp[m3_cmp$documents_calculado != m3_cmp$documents_declarado |
                 m3_cmp$citations_calculado != m3_cmp$citations_declarado, ]
m3_cmp <- m3_cmp[order(-m3_cmp$citations_calculado + m3_cmp$citations_declarado), ]

knitr::kable(
  data.frame(autor = m3_cmp$author,
             prod_calc = m3_num(m3_cmp$documents_calculado),
             prod_decl = m3_num(m3_cmp$documents_declarado),
             cit_calc = m3_num(m3_cmp$citations_calculado),
             cit_decl = m3_num(m3_cmp$citations_declarado),
             h_calc = m3_num(m3_cmp$h_index_calculado),
             h_decl = m3_num(m3_cmp$h_index_declarado)),
  row.names = FALSE,
  col.names = c("autor", "produção (chave calculada)", "produção (chave declarada)",
                "citações (chave calculada)", "citações (chave declarada)",
                "índice h (calculada)", "índice h (declarada)"),
  caption = "Autores afetados pelos identificadores repetidos: produção e citações com a chave calculada pelo pacote e com chave única declarada na importação.")
```

A tabela mede o tamanho do problema e também o limite dele. São
`r nrow(m3_cmp)` autores afetados, e o maior desvio de produção é de
`r max(m3_cmp$documents_calculado - m3_cmp$documents_declarado)` obras, enquanto
o maior desvio de citações chega a
`r max(m3_cmp$citations_calculado - m3_cmp$citations_declarado)` citações —
concentrado em `r m3_cmp$author[which.max(m3_cmp$citations_calculado - m3_cmp$citations_declarado)]`.
O que a tabela mostra com igual clareza é que as colunas de índice h são
idênticas nas duas versões: o índice h é robusto a esse tipo de inflação, porque
acrescentar uma obra duplicada ao conjunto de um autor desloca a contagem de
títulos, mas raramente muda o ponto em que h obras têm h citações. A conclusão
prática é fina: o ranqueamento por índice h do acervo não muda, o painel de
produção e de citações sim. Se o seu artigo apresenta média de citações por autor
ou produtividade por grupo, declare `work_id` na importação; se apresenta apenas
índice h, a distorção não alcança a conclusão, embora continue valendo corrigi-la.

## Onde se publica: o efeito do veículo

```{r}
#| label: tbl-m3-fontes
#| tbl-cap: "Desempenho por periódico: obras publicadas, citações totais e por obra, e a posição no ranking com e sem o bônus plantado nas duas fontes de maior impacto."
# desempenho por fonte, com as medidas de posição e de dispersão
m3_fontes <- do.call(data.frame, aggregate(
  cited_by_count ~ source, data = m3_w,
  FUN = function(z) c(n = length(z), total = sum(z), media = mean(z),
                      mediana = median(z), dp = sd(z))))
names(m3_fontes) <- c("fonte", "obras", "citacoes", "media", "mediana", "dp")
m3_fontes <- m3_fontes[order(-m3_fontes$media), ]
m3_fontes$posicao <- seq_len(nrow(m3_fontes))

# as duas fontes que receberam 12 citações extras por obra no corpus simulado
m3_bonus <- c("Field Crops Research", "Soil Biology & Biochemistry")
m3_fontes$bonus <- m3_fontes$fonte %in% m3_bonus
m3_fontes$media_ajustada <- m3_fontes$media - 12 * m3_fontes$bonus
m3_fontes$posicao_ajustada <- rank(-m3_fontes$media_ajustada, ties.method = "min")

knitr::kable(
  data.frame(fonte = m3_fontes$fonte, obras = m3_num(m3_fontes$obras),
             citacoes = m3_num(m3_fontes$citacoes), media = m3_num(m3_fontes$media),
             mediana = m3_num(m3_fontes$mediana), dp = m3_num(m3_fontes$dp),
             posicao = m3_num(m3_fontes$posicao),
             media_ajustada = m3_num(m3_fontes$media_ajustada),
             posicao_ajustada = m3_num(m3_fontes$posicao_ajustada)),
  row.names = FALSE,
  col.names = c("fonte", "obras", "citações", "média", "mediana", "desvio-padrão",
                "posição", "média sem o bônus", "posição sem o bônus"),
  caption = "Desempenho por periódico: obras publicadas, citações totais e por obra, e a posição no ranking com e sem o bônus plantado nas duas fontes de maior impacto.")
```

A tabela confirma a verdade plantada V2 e mostra por que ela é um alerta
metodológico. As duas fontes que receberam doze citações extras por obra ocupam
exatamente as duas primeiras posições por média, com
`r m3_num(m3_fontes$media[1])` e `r m3_num(m3_fontes$media[2])` citações por
obra contra uma média geral de `r m3_num(mean(m3_w$cited_by_count))`. Removido
o bônus, a primeira cai para a posição `r m3_fontes$posicao_ajustada[1]` e a
segunda para a `r m3_fontes$posicao_ajustada[2]`, ambas dentro da faixa das
demais: o que parecia supremacia de veículo era um acréscimo constante embutido
no dado. Note que a mediana resiste melhor que a média nesse cenário —
`r m3_num(m3_fontes$mediana[1])` contra média `r m3_num(m3_fontes$media[1])` na
primeira fonte —, e que o desvio-padrão distingue dois tipos de periódico:
`r m3_num(m3_fontes$dp[1])` na primeira fonte, contra
`r m3_num(max(m3_fontes$dp))` na fonte de maior dispersão, onde o mesmo
veículo publica obras ignoradas e obras muito citadas. A consequência para o
artigo é escolher a medida de acordo com a pergunta: média para comparar o
desempenho típico do veículo, mediana e desvio-padrão para descrever a
heterogeneidade dentro dele.

```{r}
#| label: fig-m3-fontes
#| fig-cap: "Periódicos ordenados por citação média por obra, com o número de obras anotado e as duas fontes do bônus plantado destacadas."
#| fig-alt: "Barras horizontais da citação média por periódico, ordenadas da maior para a menor, com o número de obras anotado ao lado de cada barra."
m3_fontes$rotulo <- sprintf("%s\n(n = %d)", m3_fontes$fonte, m3_fontes$obras)
m3_fontes$rotulo <- factor(m3_fontes$rotulo, levels = rev(m3_fontes$rotulo))

ggplot(m3_fontes, aes(x = rotulo, y = media, fill = bonus)) +
  geom_col(width = .7) +
  geom_text(aes(label = sprintf("%.1f", media)), hjust = -.25, size = 3) +
  geom_hline(yintercept = mean(m3_w$cited_by_count), linetype = 2, colour = "grey35") +
  scale_fill_manual(values = c(`TRUE` = pal_agri[2], `FALSE` = pal_agri[1]),
                    labels = c(`TRUE` = "com bônus plantado (V2)", `FALSE` = "demais fontes"),
                    name = NULL) +
  scale_y_continuous(limits = c(0, max(m3_fontes$media) * 1.18)) +
  coord_flip() +
  labs(x = NULL, y = "citações por obra (média)",
       title = "Impacto médio por periódico",
       subtitle = "Linha tracejada: média geral do acervo")
```

A figura ordena os veículos por citação média e anota o tamanho de cada um, o que
permite ler as duas dimensões ao mesmo tempo. As duas barras coloridas são as
fontes do bônus plantado, e a distância entre elas e o resto do grupo é o efeito
do acréscimo constante. A linha tracejada marca a média geral do acervo,
`r m3_num(mean(m3_w$cited_by_count))`:
`r sum(m3_fontes$media > mean(m3_w$cited_by_count))` dos
`r nrow(m3_fontes)` veículos ficam acima dela, e o último fica em
`r m3_num(min(m3_fontes$media))` citações por obra. O número de obras anotado
mostra que volume e média não caminham juntos — o veículo com mais obras do
acervo tem `r m3_fontes$obras[m3_fontes$fonte == names(m3_res$top_sources)[1]]`
delas e média de
`r m3_num(m3_fontes$media[m3_fontes$fonte == names(m3_res$top_sources)[1]])` —,
e essa dissociação é o argumento que sustenta a escolha da média por obra no
lugar da contagem absoluta quando a pergunta é onde a área publica o que é mais
citado. Cuidado com uma leitura indevida: diferença de média entre periódicos não
é evidência de que o periódico causa citação, porque autores melhores escolhem
periódicos melhores, e os dois efeitos não se separam sem dados de qualidade do
manuscrito.

## Coautoria internacional e impacto

```{r}
#| label: tbl-m3-grupos
#| tbl-cap: "Citações por obra em obras com e sem coautoria internacional, com proporção, medidas de posição e teste de Wilcoxon."
# as quatro assinaturas estrangeiras plantadas no corpus simulado
m3_int <- c("Smith J", "Chen L", "Müller H", "Rossi G")
m3_nome <- setNames(x_analise$authors$display_name, x_analise$authors$author_id)
m3_aut <- x_analise$authorships
m3_aut$nome <- unname(m3_nome[m3_aut$author_id])

# uma obra tem coautoria internacional quando ao menos um desses autores assina
m3_por_obra <- split(m3_aut$nome, m3_aut$work_id)
m3_ids_int <- names(m3_por_obra)[vapply(m3_por_obra,
                                        function(z) any(z %in% m3_int), logical(1))]
m3_w$internacional <- ifelse(m3_w$work_id %in% m3_ids_int,
                             "com coautoria internacional", "sem coautoria internacional")
m3_w$internacional <- factor(m3_w$internacional,
                             levels = c("com coautoria internacional", "sem coautoria internacional"))

m3_grupos <- do.call(data.frame, aggregate(
  cited_by_count ~ internacional, data = m3_w,
  FUN = function(z) c(n = length(z), media = mean(z), mediana = median(z), dp = sd(z))))
names(m3_grupos) <- c("grupo", "obras", "media", "mediana", "dp")
m3_grupos$percentual <- round(100 * m3_grupos$obras/sum(m3_grupos$obras), 1)

m3_teste <- suppressWarnings(wilcox.test(cited_by_count ~ internacional, data = m3_w))
m3_ttest <- t.test(cited_by_count ~ internacional, data = m3_w)

knitr::kable(
  data.frame(grupo = m3_grupos$grupo, obras = m3_num(m3_grupos$obras),
             media = m3_num(m3_grupos$media), mediana = m3_num(m3_grupos$mediana),
             dp = m3_num(m3_grupos$dp),
             percentual = m3_num(m3_grupos$percentual, 1)),
  row.names = FALSE,
  col.names = c("grupo", "obras", "citações médias", "mediana",
                "desvio-padrão", "percentual do acervo"),
  caption = "Citações por obra em obras com e sem coautoria internacional, com proporção, medidas de posição e teste de Wilcoxon.")
```

A verdade plantada V3 é sobre a proporção, e a proporção medida é
`r m3_num(m3_grupos$percentual[1], 1)` por cento das obras com pelo menos uma
assinatura estrangeira — `r m3_grupos$obras[1]` de `r sum(m3_grupos$obras)`
registros, perto da metade prevista, mas não exatamente metade, o que é a razão de
medir em vez de afirmar. O efeito no impacto existe na direção esperada: as obras
com coautoria internacional somam `r m3_num(m3_grupos$media[1])` citações em média
contra `r m3_num(m3_grupos$media[2])` das demais, uma razão de
`r m3_num(m3_grupos$media[1]/m3_grupos$media[2])`. O teste de Wilcoxon devolve
p igual a `r m3_num(m3_teste$p.value, 3)` e o teste t de Welch
`r m3_num(m3_ttest$p.value, 3)`, e os dois concordam: com este tamanho de acervo,
uma diferença dessa ordem é compatível com flutuação amostral. A leitura correta
para o artigo é que a coautoria internacional está associada a citações
ligeiramente maiores, mas o acervo não separa essa diferença do ruído, e
transformar o número em afirmação de causalidade seria sobre-interpretação. O
mesmo cuidado vale para a atribuição do grupo: como a tabela de vínculos carrega
apenas o identificador da obra, os registros que compartilham identificador
herdam o mesmo conjunto de autores, e
`r 2 * sum(table(m3_w$work_id) > 1)` registros ficam com atribuição ambígua de
coautoria — mais uma razão para declarar chave única na importação.

## A distribuição das citações

```{r}
#| label: fig-m3-distribuicao
#| fig-cap: "Distribuição das citações por obra no acervo analítico, com média e mediana marcadas."
#| fig-alt: "Histograma das citações por obra, assimétrico à direita, com linhas verticais na média e na mediana."
m3_dist <- data.frame(citacoes = m3_w$cited_by_count)
m3_ref <- data.frame(x = c(mean(m3_w$cited_by_count), median(m3_w$cited_by_count)),
                     medida = c("média", "mediana"))

ggplot(m3_dist, aes(x = citacoes)) +
  geom_histogram(bins = 30, fill = pal_agri[1], colour = "white", linewidth = .2) +
  geom_vline(data = m3_ref, aes(xintercept = x, colour = medida, linetype = medida),
             linewidth = .8) +
  scale_colour_manual(values = c("média" = pal_agri[2], "mediana" = pal_agri[3]), name = NULL) +
  scale_linetype_manual(values = c("média" = "dashed", "mediana" = "dotted"), name = NULL) +
  scale_x_continuous(breaks = seq(-10, 90, 10)) +
  labs(x = "citações por obra", y = "número de obras",
       title = "Como as citações se distribuem no acervo",
       subtitle = "Assimetria à direita: a média fica à direita da mediana")
```

A figura é o argumento visual para não resumir o acervo pela média. A massa
concentra-se entre zero e vinte citações, com a mediana em
`r median(m3_w$cited_by_count)` e a média em
`r round(mean(m3_w$cited_by_count), 2)`, e a cauda se estende até
`r max(m3_w$cited_by_count)`. Há ainda um ponto isolado à esquerda, a obra com
contagem negativa, que aparece no primeiro intervalo — ele é um artefato de
correção da base de dados, não um dado de impacto, e a decisão sobre mantê-lo está
registrada no Módulo 2. A consequência prática é dupla: primeiro, qualquer
comparação entre grupos feita por média precisa vir acompanhada de mediana, porque
a média é sensível a poucas obras muito citadas e a mediana não; segundo, o
formato da distribuição justifica o uso de teste não paramétrico nas comparações
entre grupos, que foi o que a seção anterior fez ao reportar Wilcoxon ao lado do
teste t. Vale notar que as
`r sum(m3_w$cited_by_count == 0)` obras sem nenhuma citação não são um defeito de
dados: em um recorte que inclui os anos recentes, ausência de citação é o
resultado esperado para parte do acervo.

## Impacto relativo ao ano e ao periódico

```{r}
#| label: fig-m3-normalizado
#| fig-cap: "Citações observadas contra citações esperadas sob dois estratos: apenas o ano de publicação e o par ano e periódico. A linha tracejada é a identidade, e os eixos usam a mesma escala nos dois painéis."
#| fig-alt: "Dois painéis de dispersão entre citações observadas e esperadas, com escala idêntica nos eixos; no primeiro a nuvem fica muito acima da linha de identidade e no segundo ela se concentra sobre a linha."
m3_ncy <- normalized_citations(x_analise, strata = "year")
m3_ncf <- normalized_citations(x_analise, strata = c("year", "source"))
# rótulo curto: tema de pesquisa e número do estudo, para identificar os extremos
m3_curto <- function(t) paste0(sub("^([^ ]+).*", "\\1", t), " ",
                               sprintf("%03d", as.integer(sub(".*estudo ([0-9]+).*", "\\1", t))))
m3_curto_w <- m3_curto(m3_w$title)

m3_nc <- rbind(
  data.frame(estrato = "estrato: ano", m3_ncy, curto = m3_curto_w, fonte = m3_w$source),
  data.frame(estrato = "estrato: ano + fonte", m3_ncf, curto = m3_curto_w, fonte = m3_w$source))
m3_nc$estrato <- factor(m3_nc$estrato, levels = c("estrato: ano", "estrato: ano + fonte"))
m3_nc$extremo <- !is.na(m3_nc$normalized) & m3_nc$normalized > 2

# os dois extremos de cada estrato recebem rótulo para leitura direta
m3_rot <- do.call(rbind, lapply(split(m3_nc, m3_nc$estrato), function(d)
  head(d[order(-d$normalized), c("estrato", "expected", "citations", "curto")], 2)))
m3_limite <- max(m3_nc$citations)

# resumo numérico por estrato, usado na leitura abaixo
m3_por_estrato <- do.call(rbind, lapply(split(m3_nc, m3_nc$estrato), function(d)
  data.frame(estrato = d$estrato[1],
             correlacao = round(cor(d$citations, d$expected), 3),
             mediana = round(median(d$normalized, na.rm = TRUE), 3),
             iqr = round(IQR(d$normalized, na.rm = TRUE), 3),
             acima_de_2 = sum(d$normalized > 2, na.rm = TRUE))))

# média do normalizado por grupo de fonte, para mostrar onde o prestígio se esconde
m3_nc$grupo_fonte <- ifelse(m3_nc$fonte %in% m3_bonus, "fontes com bônus", "demais fontes")
m3_grupo_estrato <- do.call(rbind, lapply(split(m3_nc, m3_nc$estrato), function(d)
  data.frame(estrato = d$estrato[1],
             bonus = round(mean(d$normalized[d$grupo_fonte == "fontes com bônus"], na.rm = TRUE), 2),
             demais = round(mean(d$normalized[d$grupo_fonte == "demais fontes"], na.rm = TRUE), 2))))

ggplot(m3_nc, aes(x = expected, y = citations)) +
  geom_point(aes(colour = extremo), alpha = .65, size = 1.5) +
  geom_abline(slope = 1, intercept = 0, linetype = 2, colour = "grey25") +
  geom_text(data = m3_rot, aes(label = curto), size = 2.6,
            nudge_x = 2.5, hjust = 0, colour = pal_agri[6]) +
  facet_wrap(~ estrato, ncol = 2) +
  coord_fixed(ratio = 1, xlim = c(-5, m3_limite), ylim = c(-5, m3_limite)) +
  scale_colour_manual(values = c(`TRUE` = pal_agri[2], `FALSE` = pal_agri[1]),
                      labels = c(`TRUE` = "acima de 2× o esperado", `FALSE` = "até 2× o esperado"),
                      name = NULL) +
  labs(x = "citações esperadas no estrato", y = "citações observadas",
       title = "Observado contra esperado sob dois estratos",
       subtitle = "Linha tracejada: identidade. Eixos com a mesma escala nos dois painéis")
```

A figura é a comparação central do módulo, e cada painel conta uma história
diferente. Os dois eixos usam a mesma escala, de modo que a linha tracejada é
realmente a diagonal e um ponto acima dela está acima do esperado, sem ilusão de
inclinação. No painel da esquerda, o esperado é a média de citações do ano de
publicação, e a nuvem de pontos afasta-se da linha de identidade de forma
sistemática: a correlação entre observado e esperado é de apenas
`r m3_por_estrato$correlacao[1]`, e a mediana da razão fica em
`r m3_por_estrato$mediana[1]`. O motivo é que o prestígio do periódico permaneceu
no resíduo. A prova está na comparação entre grupos de fonte da seção anterior:
sob o estrato do ano, as obras das duas fontes com bônus têm razão média de
`r m3_grupo_estrato$bonus[1]` contra `r m3_grupo_estrato$demais[1]` das demais,
uma diferença de mais de duas vezes que nada tem a ver com a idade da obra. No
painel da direita, o esperado passa a ser a média do par ano e periódico: as
médias de razão dos dois grupos de fonte convergem para
`r m3_grupo_estrato$bonus[2]` e `r m3_grupo_estrato$demais[2]`, ou seja, o bônus
do veículo deixa de aparecer no resíduo; a nuvem encosta na diagonal, a correlação
sobe para `r m3_por_estrato$correlacao[2]` e as obras com razão acima de duas
vezes o esperado caem de `r m3_por_estrato$acima_de_2[1]` para
`r m3_por_estrato$acima_de_2[2]`. A leitura é que normalizar por ano e fonte
corrige os dois efeitos ao mesmo tempo — a idade e o prestígio do veículo — e que
o que sobrevive ao ajuste é o que a obra tem de próprio. Os pontos destacados em
laranja são os que superam duas vezes o esperado no seu estrato, e os rótulos
nomeiam os dois maiores de cada painel: são eles que a tabela seguinte detalha.

O preço do ajuste duplo também aparece na figura e precisa ser dito. Com
`r nrow(m3_ncf)` obras distribuídas em `r length(unique(interaction(m3_w[, c("year","source")], drop = TRUE)))`
estratos de ano e fonte, muitos estratos ficam com poucas obras:
`r sum(table(paste(m3_w$year, m3_w$source)) == 1)` estratos têm uma única obra,
e nesses casos a citação esperada passa a ser a citação da própria obra, o que
força a razão a valer exatamente um. A dispersão encolhe — o intervalo
interquartílico cai de `r m3_por_estrato$iqr[1]` para
`r m3_por_estrato$iqr[2]` —, e a mediana da razão passa a
`r m3_por_estrato$mediana[2]` por construção, não por mérito do acervo. A
consequência prática é escolher o estrato de acordo com o tamanho da amostra: em
acervo de algumas centenas de obras, o par ano e fonte é defensável e informativo;
em acervo pequeno, o estrato duplo devolve quase tudo igual a um e não discrimina
nada. Muitos dos pontos sobre a linha de identidade não são obras medianas, são
obras sozinhas no seu estrato.

```{r}
#| label: tbl-m3-normalizadas
#| tbl-cap: "Dez obras com maior citação normalizada no estrato de ano e periódico, com o esperado do estrato e a fonte de publicação."
m3_ncf$curto <- m3_curto_w
m3_ncf$ano <- m3_w$year
m3_ncf$fonte <- m3_w$source
m3_top_norm <- head(m3_ncf[order(-m3_ncf$normalized),
                           c("curto", "ano", "fonte", "citations", "expected", "normalized")], 10)

knitr::kable(
  data.frame(obra = m3_top_norm$curto, ano = m3_num(m3_top_norm$ano),
             periodico = m3_top_norm$fonte,
             observadas = m3_num(m3_top_norm$citations),
             esperadas = m3_num(m3_top_norm$expected),
             razao = m3_num(m3_top_norm$normalized)),
  row.names = FALSE,
  col.names = c("obra", "ano", "periódico", "citações observadas",
                "citações esperadas", "razão"),
  caption = "Dez obras com maior citação normalizada no estrato de ano e periódico, com o esperado do estrato e a fonte de publicação.")
```

A tabela traduz o painel da direita em nomes, e é ela que entra no artigo. O
rótulo de cada obra combina o primeiro termo do tema com o número do estudo, para
que a tabela caiba na página sem perder a identificação. A primeira colocada é
`r m3_top_norm$curto[1]`, de `r m3_top_norm$ano[1]`, publicada em
`r m3_top_norm$fonte[1]`: com `r m3_top_norm$citations[1]` citações contra
`r m3_num(m3_top_norm$expected[1])` esperadas para o seu estrato de ano e
veículo, ela recebeu `r m3_num(m3_top_norm$normalized[1])` vezes o esperado. O
que chama atenção na lista é a procedência: nenhuma das obras do topo pertence às
duas fontes com bônus plantado, e várias vêm de periódicos de média modesta, o que
é exatamente o comportamento esperado de uma medida relativa — ela premia quem
supera os pares do próprio estrato, não quem publicou no veículo de maior
prestígio. A última colocada da lista tem razão
`r m3_num(m3_top_norm$normalized[10])`, o que dá a ordem de grandeza do que
conta como destaque neste acervo. A leitura para o artigo é que a razão
normalizada responde a uma pergunta diferente da citação bruta: a citação bruta
mede reconhecimento acumulado, a razão mede desempenho relativo às condições de
publicação, e as duas devem ser reportadas juntas quando o acervo cobre quinze
anos de produção.

## Tarefas do Módulo 3

**Tarefa 3.1 (aplicar).** Refaça o retrato descritivo e o painel de impacto sobre
o recorte de 2020 a 2025, usando o vetor `per_B` para selecionar as obras (lembre
que o recorte precisa valer também para as tabelas de autoria e de palavras-chave).
Rode `describe_biblio()`, `biblio_metrics()` e a tabela de fontes por citação
média, e compare com o acervo completo: quantas obras entram, como muda a média de
citações por obra, quais fontes lideram por citação média, e o que acontece com o
topo do ranking de autores quando o período é restringido.

**Tarefa 3.2 (analisar e criar).** Escreva uma função
`impacto_relativo(x, strata, fun)` que devolva, para cada obra, a razão entre as
citações observadas e uma medida de referência calculada dentro do estrato
indicado, aceitando `fun = mean` ou `fun = median`. Verifique que a versão com
média reproduz exatamente `normalized_citations()` com os mesmos estratos, rode as
duas versões sobre `x_analise` e discuta: quantas obras ultrapassam duas vezes a
referência em cada caso, o que muda no topo da lista e qual das duas medidas você
adotaria em um acervo com muitos estratos de duas obras, justificando a escolha em
termos da variabilidade que cada uma introduz.
