## Gabarito do Exercício 4.1

### Código completo e executável

```{r}
#| label: tbl-g41
#| tbl-cap: "Velocidade de citação no acervo real do OpenAlex e no acervo simulado, na Tarefa 4.1."
# 4.1.1 Velocidade nos dois acervos: o real e o simulado
tem_real <- inherits(x_openalex, "biblio_project")
vel_real <- if (tem_real) citation_velocity(x_openalex) else citation_velocity(x_analise)
traj_real <- if (tem_real) citation_trajectory(x_openalex) else citation_trajectory(x_analise)
vel_sim <- citation_velocity(x_analise)

comparacao <- data.frame(
  acervo = c(if (tem_real) "OpenAlex (real)" else "simulado (rede indisponível)",
             "simulado (corpus B)"),
  obras = c(nrow(vel_real), nrow(vel_sim)),
  mediana_velocidade = c(median(vel_real$velocity), median(vel_sim$velocity)),
  mediana_citacoes = c(median(vel_real$citations), median(vel_sim$citations)),
  idade_maxima = c(max(traj_real$age), max(citation_trajectory(x_analise)$age)))

knitr::kable(comparacao, row.names = FALSE, digits = 2,
  caption = "Velocidade de citação no acervo real do OpenAlex e no acervo simulado, na Tarefa 4.1.")

# 4.1.2 Tabela de arestas construída à mão, com as colunas exigidas
arestas_t41 <- data.frame(
  citing_id = c("A1", "A2", "A3", "A4", "A5", "A6", "A7", "A8"),
  cited_id  = c("F1", "F1", "F1", "F1", "F1", "R1", "R1", "R2"),
  stringsAsFactors = FALSE)
di_t41 <- disruption_index("F1", arestas_t41, c("R1", "R2"))

# 4.1.3 A mesma chamada com a tabela exportada com nomes de coluna do export_biblio()
arestas_export <- data.frame(from = c("A1", "A2"), to = c("F1", "R1"),
                             stringsAsFactors = FALSE)
msg_t41 <- tryCatch(disruption_index("F1", arestas_export, c("R1", "R2")),
                    error = function(e) conditionMessage(e))
msg_t41_limpa <- sub("[.]$", "", msg_t41)   # a mensagem já traz ponto final
```

### Leitura da saída

A Tabela responde à primeira parte da tarefa com um contraste que vale a
discussão. A mediana da velocidade no acervo real é de
`r round(comparacao$mediana_velocidade[1], 2)` citações por ano, contra
`r round(comparacao$mediana_velocidade[2], 2)` no acervo simulado, uma razão de
`r round(comparacao$mediana_velocidade[1] / comparacao$mediana_velocidade[2], 1)`
vezes. A diferença não mede qualidade de dado nem erro de código: mede o regime
de citação de cada acervo. O acervo real reúne as obras mais citadas devolvidas
por uma busca temática, com idade máxima de `r comparacao$idade_maxima[1]` anos e
mediana de `r round(comparacao$mediana_citacoes[1])` citações acumuladas; o
acervo simulado foi gerado com citações sorteadas de uma log-normal de média
baixa, sem memória temporal. Comparar velocidade entre acervos só faz sentido
quando o regime de citação é comparável, e não é o caso aqui — o exercício serve
para mostrar por que a comparação entre corpora precisa ser declarada como
aproximada.

O índice da Tarefa aparece no objeto `di_t41`: com `N_i` igual a
`r di_t41$N_i`, `N_j` igual a `r di_t41$N_j` e `N_k` igual a `r di_t41$N_k`, o
índice é `r round(di_t41$disruption, 2)`. São
`r di_t41$N_i` obras que citam o focal sem citar nada do que ele citava,
`r di_t41$N_k` obras que citam as referências do focal sem citar o focal e
`r di_t41$N_j` obras que fazem as duas coisas. A leitura é de um perfil
disruptivo no acervo construído: ninguém seguiu a trilha inteira, e o índice fica
acima de `r 0.5`.

A terceira parte é a que mais rende em aprendizado. A chamada com a tabela
nomeada como o `export_biblio()` a entrega para, e a mensagem devolvida é
`r msg_t41_limpa`. O erro é de esquema, não de conteúdo: os dados estavam
íntegros e a função recusou o argumento, o que é o comportamento correto. Em um
pipeline real, esse é o ponto exato onde você renomeia `from` e `to` para
`citing_id` e `cited_id` antes de qualquer cálculo.

### Redação sugerida para o artigo

A velocidade de citação foi calculada como o número de citações dividido pela
idade da obra, contada a partir do ano corrente, de modo a permitir a comparação
entre documentos publicados em anos distintos. A intensidade de recepção foi
avaliada em dois acervos independentes, e o índice de disrupção foi calculado
sobre a rede de citações do acervo, com as referências de cada obra focal
declaradas explicitamente.

### Erros comuns a evitar

- Comparar velocidade de citação entre acervos com regimes de citação diferentes: o acervo real traz as obras mais citadas de uma busca temática e o simulado traz citações sorteadas, e a razão entre as medianas mede o regime, não a relevância.
- Ordenar por citações acumuladas quando as idades são desiguais: com idade máxima de `r comparacao$idade_maxima[2]` anos no acervo simulado, a contagem bruta favorece sistematicamente as obras antigas.
- Passar para `disruption_index()` uma tabela exportada com nomes de coluna próprios: a função para com erro claro, e o conserto é renomear as colunas, não reescrever os dados.
- Tratar a mediana como limiar de qualidade: por construção, metade do acervo fica acima dela, e um artigo que destaque essa metade não destacou nada.
- Usar `citation_velocity()` sobre um acervo com ano ausente sem conferir: a idade depende do ano, e obra sem ano produz velocidade não comparável.

## Gabarito do Exercício 4.2

### Código completo e executável

```{r}
#| label: tbl-g42
#| tbl-cap: "Efeito da largura da janela do RPYS sobre o ano de maior desvio, na Tarefa 4.2, com o ano seminal plantado em 2003."
# 4.2.1 Vetor SIMULADO de anos de referência com ano seminal em 2003
set.seed(SEED)
ref_t42 <- unlist(lapply(x_analise$works$year, function(a) {
  sample(seq(max(1975L, a - 45L), a + 2L), 6L, replace = TRUE)
}))
ref_t42 <- c(ref_t42, rep(2003L, 30L))       # ano seminal plantado pelo aluno

# 4.2.2 Duas configurações de janela
rp1 <- rpys(reference_years = ref_t42, window = 1)
rp5 <- rpys(reference_years = ref_t42, window = 5)
p1 <- rp1[which.max(rp1$deviation), ]
p5 <- rp5[which.max(rp5$deviation), ]

sensibilidade <- data.frame(
  window = c(1, 5),
  ano_do_pico = c(p1$year, p5$year),
  n = c(p1$n, p5$n),
  baseline = c(p1$baseline, p5$baseline),
  desvio = c(p1$deviation, p5$deviation),
  segundo_ano = c(rp1$year[order(-rp1$deviation)][2],
                  rp5$year[order(-rp5$deviation)][2]))

knitr::kable(sensibilidade, row.names = FALSE, digits = 1,
  caption = "Efeito da largura da janela do RPYS sobre o ano de maior desvio, na Tarefa 4.2, com o ano seminal plantado em 2003.")

# 4.2.3 Quantas obras do acervo têm referências declaradas
refs_t42 <- x_analise$references
cobertura_t42 <- data.frame(
  obras_com_referencias = length(unique(refs_t42$citing_id)),
  pares_declarados = nrow(refs_t42))
```

### Leitura da saída

O pico aparece nas duas configurações, e essa é a resposta que o exercício pede.
Em `window` igual a `r sensibilidade$window[1]` o ano `r sensibilidade$ano_do_pico[1]`
concentra `r sensibilidade$n[1]` referências contra uma linha de base de
`r round(sensibilidade$baseline[1], 1)`, um desvio de `r round(sensibilidade$desvio[1], 1)`.
Em `window` igual a `r sensibilidade$window[2]` o mesmo ano volta ao topo com
`r sensibilidade$n[2]` referências, desvio de `r round(sensibilidade$desvio[2], 1)`,
contra uma base que subiu para `r round(sensibilidade$baseline[2], 1)` porque a
janela mais larga enxerga mais vizinhos e, portanto, uma mediana local mais alta.

Duas lições saem daí. A primeira é que o *ano* do pico é robusto à largura da
janela, e a *magnitude* do desvio não é: o desvio cai de
`r round(sensibilidade$desvio[1], 1)` para `r round(sensibilidade$desvio[2], 1)`
quando a janela alarga, porque o critério fica mais exigente. Um artigo deve
declarar o valor de `window` junto com o desvio, e não apenas o desvio. A segunda
lição é que o segundo colocado muda entre as configurações
(`r sensibilidade$segundo_ano[1]` com janela estreita,
`r sensibilidade$segundo_ano[2]` com janela larga), o que é o comportamento
esperado de um ruído de fundo: o sinal plantado é estável, a cauda não é. Anos
fundadores se identificam pela estabilidade no topo, e não pela posição exata.

Sobre a segunda pergunta, o pico de RPYS e o pico de produção são medidas de
coisas diferentes. `temporal_growth()` conta quantos documentos deste acervo
foram *publicados* em cada ano, e o resultado depende apenas do recorte de
importação. `rpys()` conta quantas *referências citadas* pelo acervo apontam para
cada ano, e o resultado depende do que os autores deste acervo decidiram citar,
independentemente de terem publicado naquele ano. Um ano pode liderar a produção
sem aparecer no espectro, e vice-versa. A consequência prática é que um ano
fundador identificado por RPYS precisa ser conferido na lista de obras mais
citadas daquele ano antes de virar afirmação no texto, porque o espectro aponta o
ano e não o trabalho.

A cobertura de referências fecha a resposta: o acervo tem
`r cobertura_t42$obras_com_referencias` obras com referências declaradas e
`r cobertura_t42$pares_declarados` pares obra-referência. Como o vetor de anos foi
construído por simulação, nenhuma conclusão sobre obras fundadoras reais pode ser
tirada dele; o exercício demonstra o método, e um RPYS sobre dados reais exige o
campo de referências citadas da exportação da Web of Science, do Scopus ou do
OpenAlex.

### Redação sugerida para o artigo

A análise do espectro de anos de referência (RPYS) foi conduzida sobre o vetor de
anos das referências citadas do corpus, com linha de base calculada por mediana
móvel e duas larguras de janela testadas para verificar a estabilidade do pico.
O ano seminal identificado manteve-se no topo do espectro nas duas configurações,
enquanto a magnitude do desvio variou, o que sustenta a identificação do ano
fundador e não a do valor numérico do desvio. Nenhuma inferência sobre volume de
publicação do ano identificado foi feita a partir do espectro, porque RPYS mede
citações recebidas e não produção científica.

### Erros comuns a evitar

- Passar o objeto `biblio_project` para `rpys()`: a função exige um vetor de anos e para com erro de coerção, porque o campo de referências citadas não vive dentro do projeto — ele vem da exportação da base.
- Ler o pico do espectro como pico de publicação: são contagens sobre objetos diferentes e um ano pode liderar uma e não aparecer na outra.
- Publicar o desvio sem declarar o valor de `window`: a magnitude do desvio muda com a largura da janela, e o número fica irreprodutível.
- Rodar uma única largura de janela e concluir pelo achado: sem a segunda configuração não há como separar sinal estável de artefato da suavização.
- Manter na coleção de referências anos de publicação posteriores ao próprio artigo citante: a simulação deste gabarito permite isso por construção, e em dado real a limpeza precisa ser feita antes do RPYS.
