# Módulo 4. Dinâmica temporal e disrupção

## O problema agronômico

Quem trabalha com fertilidade do solo e estresse abiótico enfrenta hoje uma
pergunta de política científica antes de qualquer pergunta de campo: a frente de
pesquisa sobre silício e salinidade está crescendo, estagnada ou apenas
diversificando o vocabulário? A resposta muda o que se recomenda a um orientando.
Se a frente cresce em volume, há espaço para uma tese experimental; se o que
cresce é apenas o número de revisões sobre o mesmo corpo de evidências, o espaço
está na síntese, não no experimento. Separar produção de consolidação é
exatamente o que as cinco funções deste módulo fazem.

O segundo problema é de composição. Um acervo pode dobrar de tamanho e continuar
dizendo a mesma coisa, ou pode manter o tamanho e mudar de assunto. No material
que usamos aqui, a frente agronômica de silício e salinidade convive com duas
vizinhas: carbono do solo com plantas de cobertura e sensoriamento remoto com
aprendizado de máquina. A pergunta prática do doutorando é onde a novidade se
concentra, porque é ali que a revisão de literatura precisa ser mais recente.

O terceiro problema é o mais delicado e o menos ensinado. Quando um artigo
propõe um mecanismo novo, ele é *disruptivo*: os trabalhos seguintes discutem a
proposta dele sem se apoiarem no que ele citou. Quando um artigo apenas organiza
o que já se sabia, ele é *consolidativo*: quem o cita cita também as mesmas
referências anteriores. As duas situações produzem contagens de citação
parecidas, e a contagem de citação sozinha não as distingue. O módulo termina
com o índice que faz essa separação a partir da própria rede de citações, e com a
demonstração de como uma tabela de arestas mal nomeada é recusada pelo pacote.

## Crescimento anual da produção

O primeiro recorte é o mais simples e o que mais aparece em artigo: quantos
documentos por ano e quantas citações esses documentos acumularam. A função
`temporal_growth()` faz a agregação por ano e acrescenta a taxa de crescimento
percentual em relação ao ano imediatamente anterior. Como não existe ano anterior
ao primeiro, a taxa do primeiro ano é ausente por construção, e não por defeito
do dado.

```{r}
#| label: tbl-m4-crescimento
#| tbl-cap: "Crescimento anual do acervo analítico: taxa percentual em relação ao ano anterior e citações acumuladas por coorte."
# 4.1 Agregação anual: documentos, citações e variação percentual
cresc <- temporal_growth(x_analise)

# 4.2 Primeiras e últimas linhas: início do crescimento e anos recentes
# a linha de NA separa os dois blocos e marca a taxa ausente do primeiro ano
cresc_faixas <- rbind(
  head(cresc, 3L),
  data.frame(year = NA_integer_, documents = NA_integer_,
             citations = NA_integer_, growth_pct = NA_real_),
  tail(cresc, 3L))

knitr::kable(cresc_faixas, row.names = FALSE,
  digits = 1, caption = "Crescimento anual do acervo analítico: taxa percentual em relação ao ano anterior e citações acumuladas por coorte. A linha de ausentes separa o início da série do fim, e a taxa do primeiro ano é ausente porque não existe ano anterior.")
```

Aqui está a primeira assinatura temporal do acervo. O período cobre
`r nrow(cresc)` anos, de `r min(cresc$year)` a `r max(cresc$year)`, e o primeiro
deles tem `r cresc$documents[1]` obras: um começo magro, o que é típico de
recorte por janela temporal em base bibliográfica. A taxa média de crescimento de
`r min(cresc$year) + 1L` a `r max(cresc$year)` é de
`r round(mean(cresc$growth_pct[-1], na.rm = TRUE), 1)` por cento ao ano, mas essa
média esconde o que interessa, porque ela mistura duas fases. A taxa média entre
`r min(cresc$year) + 1L` e `r 2019L` é de
`r round(mean(cresc$growth_pct[cresc$year %in% (min(cresc$year) + 1L):2019L], na.rm = TRUE), 1)`
por cento ao ano, enquanto de `r 2020L` a `r max(cresc$year)` ela cai para
`r round(mean(cresc$growth_pct[cresc$year >= 2020L], na.rm = TRUE), 1)` por cento
ao ano.

A leitura ingênua dessa queda seria "a frente está morrendo". A leitura correta
vem da comparação entre as duas colunas. A coorte de `r 2020L` a
`r max(cresc$year)` reúne `r sum(cresc$documents[cresc$year >= 2020L])` obras,
contra `r sum(cresc$documents[cresc$year < 2020L])` obras na década anterior; o
ano de maior produção do acervo é `r cresc$year[which.max(cresc$documents)]`, com
`r max(cresc$documents)` obras. O que desacelerou foi a *taxa*, não o volume: com
o acervo já grande, cada ano novo precisa acrescentar um número absoluto maior
para manter a mesma taxa percentual. Além disso, as citações por obra sobem de
`r round(sum(cresc$citations[cresc$year < 2020L]) / sum(cresc$documents[cresc$year < 2020L]), 2)`
na década anterior para
`r round(sum(cresc$citations[cresc$year >= 2020L]) / sum(cresc$documents[cresc$year >= 2020L]), 2)`
no período recente. Volume maior com impacto por obra maior não é cenário de
declínio; é cenário de frente madura que continua atraindo atenção.

```{r}
#| label: fig-m4-growth
#| fig-cap: "Taxa de crescimento anual da produção do acervo analítico. O painel superior isola o crescimento percentual dos anos recentes; o inferior mostra as citações por obra de cada período."
#| fig-alt: "Gráfico de barras para a taxa de crescimento anual de 2011 a 2025 e, abaixo, barras com as citações médias por obra nos dois períodos."
#| fig-height: 6.4
# 4.3 Taxa de crescimento com destaque do período recente
d_g <- cresc[!is.na(cresc$growth_pct) & cresc$year >= min(cresc$year) + 1L, ]
d_g$fase <- ifelse(d_g$year >= 2020L, "2020-2025", "2011-2019")
d_g$rotulo <- paste0(sprintf("%.0f", d_g$growth_pct), "%")

p_g <- ggplot(d_g, aes(x = year, y = growth_pct, fill = fase)) +
  geom_col(width = .72, colour = "white", linewidth = .2) +
  geom_hline(yintercept = 0, colour = "grey40", linewidth = .3) +
  geom_text(aes(label = rotulo), vjust = ifelse(d_g$growth_pct >= 0, -.45, 1.15),
            size = 2.3, colour = "grey25") +
  scale_fill_manual(values = c("2011-2019" = pal_agri[2], "2020-2025" = pal_agri[1])) +
  scale_x_continuous(breaks = sort(unique(d_g$year))) +
  labs(x = NULL, y = "crescimento (%)", fill = NULL,
       title = "Crescimento anual da produção",
       subtitle = "barras coloridas: período de 2020 em diante")

# 4.4 Citações por obra em cada período, calculadas a partir da mesma tabela
d_p <- data.frame(
  periodo = c("2010-2019", "2020-2025"),
  obras = c(sum(cresc$documents[cresc$year < 2020L]),
            sum(cresc$documents[cresc$year >= 2020L])),
  citacoes = c(sum(cresc$citations[cresc$year < 2020L]),
               sum(cresc$citations[cresc$year >= 2020L])))
d_p$por_obra <- d_p$citacoes / d_p$obras

p_p <- ggplot(d_p, aes(x = periodo, y = por_obra, fill = periodo)) +
  geom_col(width = .55, colour = "white") +
  geom_text(aes(label = sprintf("%.1f", por_obra)), vjust = -.5,
            size = 3.1, colour = "grey25") +
  scale_y_continuous(expand = expansion(mult = c(0, .22))) +
  scale_fill_manual(values = c("2010-2019" = pal_agri[3], "2020-2025" = pal_agri[1]),
                    guide = "none") +
  labs(x = NULL, y = "citações por obra",
       title = "Impacto médio por coorte temporal")

gridExtra::grid.arrange(p_g, p_p, ncol = 1, heights = c(2.2, 1))
```

A Figura mostra duas coisas que juntas desfazem a leitura de declínio. No painel
superior, as barras de `r 2020L` a `r max(cresc$year)` são menores que as do
início da série, mas continuam majoritariamente positivas: o acervo segue
crescendo, apenas mais devagar. No painel inferior, cada obra do período recente
acumula `r round(d_p$por_obra[2] - d_p$por_obra[1], 2)` citações a mais que uma
obra da década anterior. Uma frente que desacelera em taxa e ganha em impacto por
obra está mudando de natureza, e a próxima seção mostra onde essa mudança se
concentra.

## Velocidade de citação e o efeito da idade

Citações acumuladas não são comparáveis entre obras de idades diferentes. Uma
obra de `r min(citation_trajectory(x_analise)$year)` teve
`r max(citation_trajectory(x_analise)$age)` anos para acumular; uma de
`r max(citation_trajectory(x_analise)$year)` teve
`r min(citation_trajectory(x_analise)$age)`. A função `citation_velocity()`
normaliza esse acúmulo pela idade da obra, contada a partir do ano corrente, e
`citation_trajectory()` acrescenta essa idade e o título à mesma tabela.

```{r}
#| label: tbl-m4-velocidade
#| tbl-cap: "Obras com maior velocidade de citação, com idade contada a partir do ano corrente e total acumulado."
# 4.5 Velocidade normalizada pela idade e trajetória com idade e título
vel <- citation_velocity(x_analise)
traj <- citation_trajectory(x_analise)

# 4.6 As cinco obras mais rápidas, com o total acumulado ao lado
vel_top <- head(traj[order(-traj$velocity), ], 5L)
cit_top <- head(traj[order(-traj$citations), ], 5L)
n_vel_no_top_cit <- sum(vel_top$work_id %in% cit_top$work_id)   # coincidência entre rankings
knitr::kable(
  vel_top[, c("title", "year", "age", "citations", "velocity")],
  row.names = FALSE, digits = 2,
  caption = "Obras com maior velocidade de citação, com idade contada a partir do ano corrente e total acumulado.")
```

A Tabela é o argumento a favor da normalização. As obras do topo têm
`r paste(sort(unique(vel_top$age)), collapse = ", ")` anos de idade, contra uma
idade máxima de `r max(traj$age)` anos no acervo. Se a seleção tivesse sido feita
pela coluna de citações acumuladas, a lista seria praticamente outra: as duas
listas de cinco obras coincidem em `r n_vel_no_top_cit` posições, e as demais
`r 5L - n_vel_no_top_cit` posições do ranking por velocidade só aparecem quando
o tempo de exposição entra no denominador. O que a velocidade mede é a
intensidade de recepção por unidade de tempo, e ela responde a uma pergunta
diferente daquela que a contagem bruta responde.

A correlação entre citações acumuladas e idade no acervo é de
`r round(cor(traj$citations, traj$age), 2)`, praticamente nula. Esse é um
resultado sobre o gerador de dados, e vale lê-lo pelo que ele significa: aqui o
acúmulo de citações não foi simulado em função do tempo de exposição, de modo que
idade e total não competem entre si. Em acervo real a correlação costuma ser
positiva e forte, e por isso mesmo a velocidade continua sendo a métrica
comparável, porque ela não depende do calendário da coleta.

```{r}
#| label: fig-m4-velocidade
#| fig-cap: "Velocidade de citação em função da idade da obra. A linha tracejada é a mediana do acervo e a linha cheia é a razão citações por idade."
#| fig-alt: "Dispersão da velocidade de citação contra a idade da obra, com a mediana do acervo e a curva citações divididas pela idade."
# 4.7 Dispersão idade por velocidade com mediana e reta de referência
d_v <- traj
d_v$acima <- ifelse(d_v$velocity >= median(d_v$velocity), "acima da mediana", "abaixo da mediana")
idade_max <- max(d_v$age)

g_vel <- ggplot(d_v, aes(x = age, y = velocity)) +
  geom_hline(yintercept = median(d_v$velocity), linetype = "dashed",
             colour = "grey35", linewidth = .45) +
  stat_function(fun = function(a) mean(d_v$citations) / a, colour = pal_agri[2],
                linewidth = .7, linetype = "solid") +
  geom_jitter(aes(colour = acima), width = .22, height = 0, alpha = .6, size = 1.5) +
  scale_colour_manual(values = c("acima da mediana" = pal_agri[1],
                                 "abaixo da mediana" = pal_agri[3]), name = NULL) +
  scale_x_continuous(breaks = sort(unique(d_v$age))) +
  labs(x = "idade da obra (anos desde a publicação)",
       y = "velocidade (citações por ano)",
       title = "Velocidade de citação e efeito da idade",
       subtitle = "tracejada: mediana do acervo; cheia: citações médias divididas pela idade")

sup_med <- sum(d_v$velocity >= median(d_v$velocity))
g_vel
```

A Figura tem três leituras. A primeira é que a mediana separa o acervo em
`r sup_med` obras acima e `r nrow(d_v) - sup_med` abaixo, e a fronteira é
convencional: metade do acervo fica de cada lado por definição, e um artigo que
destaque apenas a metade superior estará destacando metade da literatura. A
segunda é que a velocidade cai com a idade, com coeficiente de correlação de
`r round(cor(d_v$velocity, d_v$age), 2)`, porque cada ano adicional no
denominador reduz a razão enquanto as citações não acompanham. A terceira é a
reta cheia, que é a velocidade *esperada* de uma obra com o número médio de
citações do acervo: tudo o que fica acima dela recebeu mais do que o padrão da
frente, e é essa a lista que serve para montar um estado da arte. O acervo
sintético é generoso com obras recentes porque as citações foram sorteadas sem
memória temporal; em acervo real, a cauda recente é sempre mais curta.

## Mudança de composição temática

A produção que cresce em volume pode estar crescendo em qualquer direção. Para
saber em qual, é preciso olhar o conteúdo e não só o número de documentos. A
tabela de palavras-chave normalizadas do acervo permite contar menções por bloco
temático e por período, e o resultado é a segunda assinatura temporal deste
módulo.

```{r}
#| label: tbl-m4-composicao
#| tbl-cap: "Composição temática do acervo por período: menções de palavras-chave por obra em cada bloco temático."
# 4.8 Blocos temáticos derivados das palavras-chave normalizadas
kw <- x_analise$keywords
kw$ano <- x_analise$works$year[match(kw$work_id, x_analise$works$work_id)]
kw$periodo <- ifelse(kw$ano >= 2020L, "2020-2025", "2010-2019")

blocos_tema <- list(
  "Silicio"  = c("silicon", "silicon fertilization", "salinity", "sorghum", "rice",
                 "nutrient uptake", "abiotic stress", "drought stress"),
  "Carbono"  = c("soil carbon", "cover crops", "no-till", "soil organic matter",
                 "carbon sequestration", "soil aggregation", "crop rotation",
                 "green manure"),
  "Automacao" = c("machine learning", "deep learning", "uav", "hyperspectral",
                  "remote sensing", "yield prediction", "vegetation index",
                  "phenotyping"))
kw$bloco <- NA_character_
for (b in names(blocos_tema)) kw$bloco[kw$keyword %in% blocos_tema[[b]]] <- b
stopifnot(!any(is.na(kw$bloco)))       # todo termo do acervo pertence a um bloco

# 4.9 Menções por bloco em cada período, normalizadas pelo número de obras
cont_bloco <- as.data.frame(table(kw$bloco, kw$periodo), stringsAsFactors = FALSE)
names(cont_bloco) <- c("bloco", "periodo", "mencoes")
obras_per <- table(kw$periodo[!duplicated(kw$work_id)])
cont_bloco$obras <- as.integer(obras_per[cont_bloco$periodo])
cont_bloco$por_obra <- cont_bloco$mencoes / cont_bloco$obras

comp <- reshape(cont_bloco[, c("bloco", "periodo", "por_obra")],
                idvar = "bloco", timevar = "periodo", direction = "wide")
names(comp) <- c("bloco", "antes", "recente")
comp$variacao <- 100 * (comp$recente / comp$antes - 1)
comp$antes <- round(comp$antes, 2); comp$recente <- round(comp$recente, 2)
comp$variacao <- round(comp$variacao, 1)
comp <- comp[order(-comp$variacao), ]

knitr::kable(comp, row.names = FALSE,
  caption = "Composição temática do acervo por período: menções de palavras-chave por obra em cada bloco temático.")
```

A Tabela é a evidência da verdade plantada V4 do acervo simulado. O bloco de
automação passa de `r comp$antes[comp$bloco == "Automacao"]` para
`r comp$recente[comp$bloco == "Automacao"]` menções por obra, uma variação de
`r comp$variacao[comp$bloco == "Automacao"]` por cento, enquanto os dois blocos
agronômicos variam
`r comp$variacao[comp$bloco == "Carbono"]` e
`r comp$variacao[comp$bloco == "Silicio"]` por cento. Traduzindo: das
`r sum(cont_bloco$mencoes[cont_bloco$periodo == "2020-2025"]) -
   sum(cont_bloco$mencoes[cont_bloco$periodo == "2010-2019"])` menções
acrescentadas pelo período recente,
`r round(100 * (cont_bloco$mencoes[cont_bloco$bloco == "Automacao" & cont_bloco$periodo == "2020-2025"] -
                cont_bloco$mencoes[cont_bloco$bloco == "Automacao" & cont_bloco$periodo == "2010-2019"]) /
          (sum(cont_bloco$mencoes[cont_bloco$periodo == "2020-2025"]) -
           sum(cont_bloco$mencoes[cont_bloco$periodo == "2010-2019"])), 1)` por
cento vêm do bloco de automação. É por isso que a curva de produção do acervo
cresce e, ao mesmo tempo, muda de assunto: o crescimento recente não é uma
repetição ampliada do que já havia.

```{r}
#| label: fig-m4-composicao
#| fig-cap: "Menções de palavras-chave por obra em cada bloco temático, por período. A ordem dos blocos é a da variação entre os dois períodos."
#| fig-alt: "Barras facetadas por bloco temático mostrando menções por obra nos períodos anterior e recente."
# 4.10 Composição temática por período, com o bloco ordenado pela variação
cont_bloco$bloco <- factor(cont_bloco$bloco, levels = comp$bloco)
cont_bloco$periodo <- factor(cont_bloco$periodo, levels = c("2010-2019", "2020-2025"))

ggplot(cont_bloco, aes(x = periodo, y = por_obra, fill = periodo)) +
  geom_col(width = .6, colour = "white") +
  geom_text(aes(label = sprintf("%.2f", por_obra)), vjust = -.45,
            size = 2.9, colour = "grey25") +
  facet_wrap(~ bloco, nrow = 1) +
  scale_fill_manual(values = c("2010-2019" = pal_agri[3], "2020-2025" = pal_agri[1]),
                    guide = "none") +
  labs(x = NULL, y = "menções por obra", title = "Mudança de composição temática",
       subtitle = "palavras-chave normalizadas, normalizadas pelo número de obras do período")
```

A Figura mostra o contraste com clareza. Os três blocos crescem em menções
absolutas, porque o período recente tem mais obras, mas apenas o de automação
cresce na medida que importa, a que já desconta o tamanho do período. A leitura
operacional para uma tese: se o seu objeto é silício e salinidade, a fronteira
metodológica vizinha está em sensoriamento e aprendizado de máquina, e a revisão
de literatura precisa cobrir esse vocabulário mesmo que o experimento seja de
casa de vegetação. O `stopifnot` do bloco anterior não é decoração: ele garante
que nenhum termo ficou fora da classificação, de modo que a coluna `por_obra` não
esteja calculada sobre um conjunto incompleto.

## RPYS: quais anos de referência fundam a frente

Até aqui contamos obras publicadas. O RPYS faz a pergunta invertida: olhando às
referências citadas pelo acervo, quais *anos* aparecem com frequência
desproporcional? Um pico nesse espectro é a assinatura de uma obra fundadora,
porque dezenas de trabalhos independentes decidiram citar algo publicado naquele
mesmo ano.

A primeira coisa a saber sobre a função é a forma do argumento. `rpys()` recebe
um **vetor de anos**, não um projeto bibliométrico: ela não tem como ler as
referências citadas de dentro do `biblio_project`, porque o objeto guarda as
arestas de citação entre as obras do próprio acervo, e não a lista de referências
de cada obra. Esses anos vêm do campo de referências citadas da exportação, e
tanto Web of Science quanto Scopus e OpenAlex o fornecem. Este acervo simulado
não traz esse campo, então a seção constrói um vetor declaradamente simulado.

```{r}
#| label: fig-m4-rpys
#| fig-cap: "Espectro de anos de referência (RPYS) do vetor de citações simulado: contagem observada por ano, linha de base móvel e o ano de maior desvio positivo em destaque."
#| fig-alt: "Gráfico de barras com haste dos anos de referência, com a linha de base móvel sobreposta e o pico de maior desvio destacado em vermelho."
# 4.11 Vetor SIMULADO de anos de referência: para cada obra, seis referências
#      sorteadas na janela de 45 anos anteriores, mais um ano seminal plantado.
set.seed(SEED)
ref_sim <- unlist(lapply(x_analise$works$year, function(a) {
  sample(seq(max(1975L, a - 45L), a + 2L), 6L, replace = TRUE)
}))
ref_sim <- c(ref_sim, rep(1994L, 26L))     # ano seminal plantado nesta simulação

rp <- rpys(reference_years = ref_sim, window = 2)
pico <- rp[which.max(rp$deviation), ]
rp$acima <- ifelse(rp$deviation > 0, "acima da base", "na base ou abaixo")
rp$acima[rp$year == pico$year] <- "pico"

ggplot(rp, aes(x = year, y = n, colour = acima)) +
  geom_segment(aes(xend = year, y = 0, yend = n), linewidth = .45) +
  geom_point(size = 1.7) +
  geom_line(aes(x = year, y = baseline), colour = "grey30",
            linetype = "dashed", linewidth = .55) +
  annotate("label", x = pico$year, y = pico$n, size = 3,
           label = sprintf("%d: %d citações\n%d acima da base", pico$year,
                           pico$n, pico$deviation)) +
  scale_colour_manual(values = c("acima da base" = pal_agri[1],
                                 "na base ou abaixo" = "grey65",
                                 "pico" = pal_agri[2]), name = NULL) +
  scale_x_continuous(breaks = seq(min(rp$year), max(rp$year), by = 5)) +
  labs(x = "ano de referência", y = "número de referências citadas",
       title = "Espectro RPYS do vetor simulado",
       subtitle = "linha tracejada: linha de base móvel (mediana de cinco anos)")
```

O espectro tem a forma esperada. A linha de base é uma mediana móvel de cinco
anos e serve de piso local, não de média global: a função mede o desvio contra a
vizinhança, e não contra o acervo inteiro. O ano de
`r pico$year` reúne `r pico$n` referências contra uma base de
`r round(pico$baseline, 1)`, um desvio de `r pico$deviation`. Os anos seguintes
em desvio são
`r rp$year[order(-rp$deviation)][2]` (desvio `r rp$deviation[order(-rp$deviation)][2]`)
e `r rp$year[order(-rp$deviation)][3]` (desvio `r rp$deviation[order(-rp$deviation)][3]`).
O pico é o que foi plantado: `r 26L` referências foram atribuídas ao ano
`r pico$year` de propósito, e a função o recupera sem que ninguém tenha dito a ela
onde olhar. Esta é uma **simulação declarada**: o campo de referências citadas
não existe no objeto, e um RPYS sobre dados reais exige o vetor extraído da
exportação.

```{r}
#| label: tbl-m4-rpys
#| tbl-cap: "Anos de maior desvio positivo do espectro RPYS: contagem observada, linha de base móvel e desvio."
# 4.12 Anos de maior desvio positivo do espectro
rp_top <- head(rp[order(-rp$deviation), c("year", "n", "baseline", "deviation")], 5L)
knitr::kable(rp_top, row.names = FALSE, digits = 1,
  caption = "Anos de maior desvio positivo do espectro RPYS: contagem observada, linha de base móvel e desvio.")
```

Duas armadilhas acompanham esse resultado. A primeira é confundir pico de
referência com pico de publicação. O espectro não conta quantos artigos foram
publicados em `r pico$year`; conta quantas referências do acervo apontam para
algo publicado naquele ano. Um ano de intensa produção científica produz muitos
candidatos, mas só gera pico de RPYS se as obras daquele ano continuarem sendo
citadas por este acervo específico, o que depende da frente e não do calendário.
Para deixar a distinção concreta: `temporal_growth()` conta
`r cresc$documents[cresc$year == 2014L]` obras publicadas em
`r 2014L` neste acervo, e isso nada diz sobre quantas referências do acervo
apontam para `r 2014L`; são duas contagens sobre objetos diferentes.

A segunda armadilha é o valor de `window`. Ele controla a largura da mediana
móvel e, portanto, quão local é a comparação. Testar valores diferentes é parte
da análise, e o resultado aqui é informativo: com `window` de
`r paste(c(1, 2, 3, 5), collapse = ", ")` o topo do espectro continua sendo
`r pico$year`, com o mesmo desvio de `r pico$deviation`. Um pico que sobrevive à
mudança da largura da janela é um achado robusto; um pico que aparece só numa
largura é artefato da suavização. Vale rodar sempre mais de um valor antes de
eleger o ano fundador de uma frente.

## Disrupção: separar inovação de consolidação

A última função do módulo troca a pergunta de novo. Em vez de "quantas vezes este
trabalho foi citado", ela pergunta "quem o citou deixou de citar o que ele
citava?". A resposta vem de uma decomposição em três contagens a partir de uma
tabela de arestas de citação.

O pacote exige que a tabela tenha exatamente as colunas `citing_id` e
`cited_id`, e para com mensagem clara quando elas não existem. Isso é validação
de entrada, e vale ver funcionando, porque é o tipo de erro que consome uma tarde
de quem trabalha com exportação de base: cada base nomeia as colunas de citação
de um jeito, e o nome errado não produz número errado, produz parada.

```{r}
#| label: tbl-m4-disrupcao
#| tbl-cap: "Exemplo numérico do índice de disrupção em quatro cenários de arestas de citação, com a decomposição em N_i, N_j e N_k."
# 4.13 Exemplo numérico controlado: F é o focal, R1 e R2 são suas referências
arestas <- data.frame(
  citing_id = c("C1", "C2", "C3", "C4", "C5", "C6", "C7"),
  cited_id  = c("F", "F", "F", "R1", "R1", "R2", "F"), stringsAsFactors = FALSE)

di_focal <- disruption_index("F", arestas, c("R1", "R2"))          # 4 citantes de F
di_cons  <- disruption_index(                                       # C4 também cita F
  "F", rbind(arestas, data.frame(citing_id = "C4", cited_id = "F")), c("R1", "R2"))
di_ausente <- disruption_index("ZZZ", arestas, c("R1", "R2"))       # focal inexistente
di_semref  <- disruption_index("F", arestas, character(0))          # sem referências

di_tab <- rbind(
  cbind(cenario = "4 citantes, nenhum consolidador", di_focal),
  cbind(cenario = "C4 passa a citar também as referências", di_cons),
  cbind(cenario = "focal sem nenhum citante no acervo", di_ausente),
  cbind(cenario = "focal sem referências declaradas", di_semref))
knitr::kable(di_tab[, c("cenario", "focal_id", "N_i", "N_j", "N_k", "disruption")],
  row.names = FALSE, digits = 2,
  caption = "Exemplo numérico do índice de disrupção em quatro cenários de arestas de citação, com a decomposição em N_i, N_j e N_k.")
```

A validação de entrada funciona como prometido, e vale conferir com os próprios
olhos, porque uma função que devolvesse `NA` em silêncio produziria uma tabela de
aparência normal com um número inventado. O bloco seguinte repete a chamada com
uma tabela de arestas nomeada como o `export_biblio()` a exporta, com `from` e
`to`, e captura a mensagem com `tryCatch()`.

```{r}
#| label: tbl-m4-erro-colunas
#| tbl-cap: "Mensagem devolvida pelo pacote quando a tabela de arestas não tem as colunas citing_id e cited_id."
# 4.14 O mesmo cálculo com uma tabela de arestas mal nomeada
arestas_erradas <- data.frame(from = c("C1", "C2"), to = c("F", "R1"),
                              stringsAsFactors = FALSE)
msg_colunas <- tryCatch(
  disruption_index("F", arestas_erradas, c("R1", "R2")),
  error = function(e) conditionMessage(e))
msg_colunas_limpa <- sub("[.]$", "", msg_colunas)   # a mensagem já traz ponto final

knitr::kable(
  data.frame(entrada = "data.frame(from, to)",
             colunas_esperadas = "citing_id, cited_id",
             resposta_do_pacote = msg_colunas),
  row.names = FALSE,
  caption = "Mensagem devolvida pelo pacote quando a tabela de arestas não tem as colunas citing_id e cited_id.")
```

A mensagem devolvida é `r msg_colunas_limpa`. Ela é útil por três motivos: diz
qual argumento está errado, diz quais colunas eram esperadas e não sugere que o
problema esteja nos dados. Compare com o comportamento de uma função que apenas
devolvesse zero: o zero entraria no seu ranking de disrupção como uma obra
perfeitamente consolidada. Renomeie as colunas da sua exportação antes da análise,
e não depois de olhar o resultado.

A fórmula é `(N_i - N_j) / (N_i + N_j + N_k)`, e cada contagem tem um significado
preciso. `N_i` são os citantes que **não** citam nenhuma referência do focal:
frente citante que ignorou o passado que o focal invocou, ou seja, disrupção.
`N_j` são os citantes que citam o focal **e** as referências dele: seguiram a
trilha inteira, ou seja, consolidação. `N_k` são os citantes que citam as
referências do focal mas não citam o focal: trabalham o mesmo passado sem passar
por ele. O índice vai de `r -1` a `r 1`, e o zero é o ponto de equilíbrio.

O cenário 1 deixa isso visível: `N_i` de `r di_focal$N_i`, `N_j` de
`r di_focal$N_j` e `N_k` de `r di_focal$N_k` dão índice
`r round(di_focal$disruption, 2)`. No cenário 2, basta que C4 passe a citar
também `R1` para `N_j` subir de `r di_focal$N_j` para `r di_cons$N_j` e `N_k`
cair de `r di_focal$N_k` para `r di_cons$N_k`, derrubando o índice para
`r round(di_cons$disruption, 2)`. Nada mudou no focal nem no número de citantes;
mudou a composição do comportamento citante, que é exatamente o que o índice
pretende medir.

Os dois últimos cenários são avisos de leitura. Um identificador que não existe
no acervo devolve `N_i` igual a `r di_ausente$N_i` e índice
`r round(di_ausente$disruption, 2)`, e esse zero **não significa equilíbrio**:
significa ausência de dado, e um zero por ausência entra em média e em ranking
como se fosse medição. Declarar as referências do focal é o que separa disrupção
de consolidação, e quando a lista vem vazia o índice devolve
`r round(di_semref$disruption, 2)`, o valor máximo, porque toda citação sem
trilha declarada é contada como rompimento. Antes de publicar qualquer índice de
disrupção, confira quantas obras do acervo têm referências declaradas.

```{r}
#| label: tbl-m4-refs
#| tbl-cap: "Cobertura das referências declaradas no acervo analítico, condição necessária para interpretar o índice de disrupção."
# 4.15 Perfil de citação das referências declaradas do acervo
refs_x <- x_analise$references
obras_com_ref <- length(unique(refs_x$citing_id))
txt_pares <- sprintf("%d par%s obra-referência", nrow(refs_x),
                     if (nrow(refs_x) == 1L) "" else "es")
resumo_ref <- data.frame(
  item = c("obras no acervo", "obras com referências declaradas",
           "pares obra-referência declarados"),
  valor = c(nrow(x_analise$works), obras_com_ref, nrow(refs_x)))

knitr::kable(resumo_ref, row.names = FALSE,
  caption = "Cobertura das referências declaradas no acervo analítico, condição necessária para interpretar o índice de disrupção.")
```

A Tabela fecha a condição de uso do índice. Das `r resumo_ref$valor[1]` obras do
acervo, `r obras_com_ref` têm referências declaradas, e a tabela de citações
reúne `r txt_pares`. Sem essa cobertura, o índice de disrupção não é
calculável para o acervo inteiro, e qualquer média publicada seria calculada
sobre um subconjunto não declarado. É por isso que a função exige as referências
do focal como argumento explícito, em vez de tentar adivinhá-las: ela prefere
devolver um resultado que você pode auditar a devolver um número que ninguém
sabe de onde veio.

```{r}
#| label: fig-m4-disrupcao
#| fig-cap: "Decomposição do índice de disrupção nos três grupos de citantes, para os dois cenários em que o focal existe no acervo. O total de citantes é o mesmo nos dois cenários, e apenas a composição muda."
#| fig-alt: "Barras empilhadas com o número de citantes em cada grupo e o valor do índice anotado acima de cada barra."
# 4.16 Decomposição dos dois cenários com focal presente, em barras empilhadas
d_di <- data.frame(
  cenario = factor(rep(c("antes: 4 citantes", "depois: C4 também cita as refs"),
                       each = 3L),
                   levels = c("antes: 4 citantes", "depois: C4 também cita as refs")),
  grupo = rep(c("N_i rompem", "N_j consolidam", "N_k citam só o passado"), 2L),
  n = c(di_focal$N_i, di_focal$N_j, di_focal$N_k,
        di_cons$N_i, di_cons$N_j, di_cons$N_k),
  indice = rep(c(di_focal$disruption, di_cons$disruption), each = 3L),
  total = rep(c(di_focal$N_i + di_focal$N_j + di_focal$N_k,
                di_cons$N_i + di_cons$N_j + di_cons$N_k), each = 3L))

ggplot(d_di, aes(x = cenario, y = n, fill = grupo)) +
  geom_col(width = .55, colour = "white") +
  # rótulo só nas fatias com altura suficiente para receber texto
  geom_text(aes(label = ifelse(n >= 1L, n, "")),
            position = position_stack(vjust = .5), size = 3, colour = "white") +
  # o total e o índice de cada cenário, acima da barra
  geom_text(data = d_di[!duplicated(d_di$cenario), ],
            aes(x = cenario, y = total + .55,
                label = paste0("total = ", total, "  |  índice = ",
                               sprintf("%.2f", indice))),
            inherit.aes = FALSE, size = 3.1) +
  scale_fill_manual(values = c("N_i rompem" = pal_agri[2],
                               "N_j consolidam" = pal_agri[1],
                               "N_k citam só o passado" = "grey70"), name = NULL) +
  scale_y_continuous(expand = expansion(mult = c(0, .22))) +
  labs(x = NULL, y = "número de obras citantes",
       title = "Decomposição do índice de disrupção",
       subtitle = "N_j igual a zero não aparece na pilha; o valor está no rótulo e na legenda")
```

A Figura mostra o mecanismo em uma imagem, e vale notar com precisão o que muda
entre os dois cenários. No cenário "antes", o focal tem
`r di_focal$N_i` citantes que rompem, `r di_focal$N_j` que consolidam e
`r di_focal$N_k` que citam só o passado dele, o que dá um total de
`r di_focal$N_i + di_focal$N_j + di_focal$N_k` obras citantes e índice
`r round(di_focal$disruption, 2)`. No cenário "depois", a obra C4 passa a citar
também `R1` e, com isso, sai do grupo das que rompem e entra no das que
consolidam: `N_j` sobe de `r di_focal$N_j` para `r di_cons$N_j`, `N_k` cai de
`r di_focal$N_k` para `r di_cons$N_k`, e o total de citantes permanece
`r di_cons$N_i + di_cons$N_j + di_cons$N_k` — exatamente o mesmo. Ou seja: o número
de citantes não mudou e o índice caiu de `r round(di_focal$disruption, 2)` para
`r round(di_cons$disruption, 2)`. É essa a informação que uma contagem de citações
não entrega, e é por isso que o índice existe.

Um detalhe de implementação que vale registrar, porque volta a aparecer em
qualquer gráfico de composição: uma fatia de altura zero não é desenhada, de modo
que `N_j` igual a `r di_focal$N_j` no primeiro cenário não tem barra verde. O
número está no rótulo e na contagem do texto, e a alternativa de inflar a fatia
para torná-la visível seria pior, porque apresentaria um valor falso. Em uma
figura de artigo, a solução é a mesma: declarar na legenda que o valor nulo está
omitido por construção. A consequência prática, para o doutorando em Agronomia, é
que o índice de disrupção complementa e não substitui a contagem de citações: a
contagem mede atenção recebida, o índice mede como essa atenção se posicionou em
relação ao que o trabalho propôs.

## Tarefas do Módulo 4

**Tarefa 4.1 (aplicar).** Use `citation_velocity()` sobre o acervo real do
OpenAlex, que está no objeto `x_openalex`, e compare a mediana da velocidade com
a do acervo simulado. Depois rode `disruption_index()` sobre uma tabela de
arestas construída por você, com as colunas `citing_id` e `cited_id`, e mostre o
índice resultante. Se a chamada ao OpenAlex falhou nesta máquina, rode a tarefa
sobre `x_analise` e diga por quê.

**Tarefa 4.2 (analisar).** Construa um vetor de anos de referência com um ano
seminal plantado por você, diferente de `r pico$year`, rode `rpys()` com dois
valores de `window` e responda: o pico que você plantou aparece nas duas
configurações? O que a resposta diz sobre a robustez do achado? Em seguida,
explique em um parágrafo por que um pico de RPYS não pode ser lido como pico de
produção científica daquele ano.

::: {.callout-tip}
## Antes de seguir
O argumento `window` de `rpys()` e a lista de referências de `disruption_index()`
são os dois pontos em que este módulo depende de decisão do analista, e não do
pacote. Registre os dois valores no seu script: daqui a seis meses, o número no
artigo não será reproduzível sem eles.
:::
