# Módulo 5. Análise textual e tópicos

## O problema agronômico

Depois de importar, limpar e descrever o acervo, o doutorando em Agronomia chega
à pergunta que motivou a revisão: sobre o que esses trabalhos falam, e o que
mudou no vocabulário deles ao longo do tempo? A resposta não sai da contagem de
documentos, porque um acervo que dobra de tamanho pode continuar usando as mesmas
palavras. Ela sai do texto. Título e palavras-chave são os dois campos textuais
que toda exportação bibliográfica traz preenchidos, e é sobre eles que este
módulo trabalha.

Há uma armadilha imediata nesse caminho, e ela não é conceitual: é
administrativa. Toda base exportada carrega ruído que não tem significado
científico algum — códigos de amostra, numeração de ensaio, identificadores de
lote, prefixos de projeto. Esse ruído é frequente justamente porque é
sistemático, e um contador de termos o colocará no topo da lista, acima de
qualquer conceito agronômico. Quem não faz a limpeza publica uma tabela de
códigos e chama aquilo de análise temática.

O terceiro problema é de interpretação, e é onde a maioria dos artigos escorrega.
Existem dois números diferentes em jogo: a frequência de um termo no acervo e o
poder discriminante de um termo entre estratos. Um termo pode ser o mais frequente
de todos e não distinguir nada, porque aparece igualmente em todos os anos; e um
termo pode ser raro e ser exatamente o que separa um estrato do outro. Este módulo
mostra os dois números, a fórmula que os combina e a leitura correta de cada um.

## Frequência de termos e a etapa de limpeza

A função `term_frequency()` tokeniza o campo textual, converte para minúsculas,
descarta tokens com até dois caracteres e remove uma lista de palavras vazias.
O argumento `field` aceita apenas `"title"` ou `"abstract"`. O acervo simulado
tem os dois campos, mas o campo de resumo está vazio em todas as obras, de modo
que a análise sobre resumo devolve zero linhas — e é importante que isso apareça
como resultado vazio, e não como erro, para que ninguém conclua que a função
falhou.

```{r}
#| label: tbl-m5-limpeza
#| tbl-cap: "Top 15 termos do campo de títulos antes e depois da limpeza. A coluna 'depois' é a contagem do termo no acervo já filtrado."
# 5.1 Frequência bruta no campo de títulos
tf_bruto <- term_frequency(x_analise, field = "title")

# 5.2 Limpeza: termo administrativo declarado como palavra vazia e tokens numéricos
tf_filt <- term_frequency(x_analise, field = "title", stopwords = c("estudo"))
tf_limpo <- tf_filt[!grepl("^[0-9]+$", tf_filt$term), ]

# 5.3 Quantificação da limpeza
limpeza <- data.frame(
  metrica = c("termos distintos na saída bruta",
              "termos distintos após a limpeza",
              "ocorrências totais na saída bruta",
              "ocorrências totais após a limpeza",
              "tokens puramente numéricos descartados",
              "ocorrências do termo administrativo"),
  valor = c(nrow(tf_bruto), nrow(tf_limpo),
            sum(tf_bruto$n), sum(tf_limpo$n),
            sum(grepl("^[0-9]+$", tf_bruto$term)),
            tf_bruto$n[tf_bruto$term == "estudo"]))

# 5.4 Top 15 dos dois estados, lado a lado
top_bruto <- head(tf_bruto, 15L)
cmp <- data.frame(termo = top_bruto$term, n_bruto = top_bruto$n)
cmp$n_limpo <- tf_limpo$n[match(cmp$termo, tf_limpo$term)]

knitr::kable(cmp, row.names = FALSE,
  caption = "Top 15 termos do campo de títulos antes e depois da limpeza. A célula ausente na coluna de depois é o termo que a limpeza removeu por completo, e a coluna de antes é sempre a contagem da saída bruta.")
```

A comparação entre as duas colunas é o conteúdo da tabela. Na saída bruta, o
termo mais frequente é `r top_bruto$term[1]`, com `r top_bruto$n[1]` ocorrências,
seguido de `r top_bruto$term[2]` e `r top_bruto$term[3]`, com
`r top_bruto$n[2]` cada. Nenhum dos três é conceito agronômico: o primeiro é
vocabulário administrativo, porque cada título do acervo termina com o sufixo
`(estudo NNN)`, e os outros dois são palavras do próprio objeto de estudo. Os
tokens puramente numéricos são `r sum(grepl("^[0-9]+$", tf_bruto$term))` termos
distintos, cada um aparecendo no máximo
`r max(tf_bruto$n[grepl("^[0-9]+$", tf_bruto$term)])` vez, o que os deixa baixos
na tabela e ainda assim responsáveis por
`r round(100 * sum(tf_bruto$n[grepl("^[0-9]+$", tf_bruto$term)]) / sum(tf_bruto$n), 1)`
por cento de todas as ocorrências. Ruído administrativo não precisa estar no topo
para contaminar a análise; basta existir em quantidade.

A estatística que justifica a limpeza está nas contagens agregadas: a saída bruta
tem `r sum(tf_bruto$n)` ocorrências em `r nrow(tf_bruto)` termos distintos, e o
termo administrativo mais os códigos numéricos respondem por
`r tf_bruto$n[tf_bruto$term == "estudo"] +
   sum(tf_bruto$n[grepl("^[0-9]+$", tf_bruto$term)])` ocorrências, ou
`r round(100 * (tf_bruto$n[tf_bruto$term == "estudo"] +
                sum(tf_bruto$n[grepl("^[0-9]+$", tf_bruto$term)])) / sum(tf_bruto$n), 1)`
por cento do total. Depois da limpeza, os termos distintos caem para
`r nrow(tf_limpo)` e as ocorrências para `r sum(tf_limpo$n)`, de modo que
`r round(100 * sum(tf_limpo$n) / sum(tf_bruto$n), 1)` por cento do volume
original sobrevive. Esse é o ponto que a limpeza precisa justificar: ela não pode
jogar fora sinal junto com ruído, e aqui ela descarta
`r round(100 - 100 * sum(tf_limpo$n) / sum(tf_bruto$n), 1)` por cento do volume
para manter a lista inteiramente composta de termos agronômicos.

```{r}
#| label: fig-m5-limpeza
#| fig-cap: "Top 15 termos do campo de títulos antes e depois da limpeza, em dois painéis com a mesma ordem de termos."
#| fig-alt: "Dois painéis de barras horizontais com a frequência de cada termo antes e depois da limpeza do texto."
#| fig-height: 5.4
# 5.5 Dois painéis: antes e depois da limpeza, na mesma ordem de termos
n_painel <- min(15L, nrow(top_bruto), nrow(tf_limpo))
d_tf <- rbind(
  data.frame(termo = top_bruto$term[seq_len(n_painel)],
             estado = "antes da limpeza", n = top_bruto$n[seq_len(n_painel)]),
  data.frame(termo = tf_limpo$term[seq_len(n_painel)],
             estado = "depois da limpeza", n = tf_limpo$n[seq_len(n_painel)]))
# a ordem dos termos é a do topo bruto, e é a mesma nos dois painéis
d_tf$termo <- factor(d_tf$termo, levels = rev(top_bruto$term[seq_len(n_painel)]))
# termos que só aparecem na saída bruta ficam sem nível e saem do gráfico
d_tf <- d_tf[!is.na(d_tf$termo), ]
stopifnot(all(!is.na(d_tf$termo)))
d_tf$estado <- factor(d_tf$estado, levels = c("antes da limpeza", "depois da limpeza"))

ggplot(d_tf, aes(x = n, y = termo, fill = estado)) +
  geom_col(width = .62) +
  geom_text(aes(label = n), hjust = -.3, size = 2.5, colour = "grey30") +
  facet_wrap(~ estado, ncol = 2, scales = "free_x") +
  scale_fill_manual(values = c("antes da limpeza" = pal_agri[2],
                               "depois da limpeza" = pal_agri[1]), guide = "none") +
  scale_x_continuous(expand = expansion(mult = c(0, .22))) +
  labs(x = "ocorrências no campo de títulos", y = NULL,
       title = "Efeito da limpeza sobre o ranking de termos",
       subtitle = "mesma ordem de termos nos dois painéis; escalas horizontais independentes")
```

A Figura mostra o efeito completo da limpeza em dois painéis com a mesma ordem de
termos, de modo que a comparação é linha a linha. No painel da esquerda, o acervo
como exportado, e a linha de `r top_bruto$term[1]` salta aos olhos: as barras
laranja registram `r top_bruto$n[1]` ocorrências desse termo. No painel da
direita, o acervo depois do filtro, e essa linha simplesmente não existe, porque
o termo saiu da análise. Os termos agronômicos sobem para o topo da lista, e
`r tf_limpo$term[1]` lidera com `r tf_limpo$n[1]` ocorrências, seguido de
`r tf_limpo$term[2]` e `r tf_limpo$term[3]`, com `r tf_limpo$n[2]` cada. Nenhum
termo da lista depurada tem dígito no nome, o que confirma que o filtro numérico e
a lista de palavras vazias atacaram exatamente o alvo.

Vale um aviso sobre o argumento de palavras vazias, porque ele é uma fonte de
surpresa. O valor de `stopwords` **substitui** a lista padrão, e não a
complementa. Nos títulos deste acervo nada muda, porque são portugueses e não
contêm as palavras vazias inglesas do padrão, mas em um acervo com títulos em
inglês passar apenas `c("estudo")` faria "the", "of" e "and" voltarem ao topo.
Se você precisa das duas listas, escreva as duas juntas no argumento.

```{r}
#| label: tbl-m5-resumo
#| tbl-cap: "Tentativas de análise sobre o campo de resumo: o acervo simulado não tem resumos preenchidos e a função devolve zero linhas."
# 5.6 O campo abstract existe, mas está vazio em todas as obras
tem_abstract <- sum(!is.na(x_analise$works$abstract) &
                    nzchar(trimws(x_analise$works$abstract)))
tf_abstract <- term_frequency(x_analise, field = "abstract")
campo_invalido <- tryCatch(term_frequency(x_analise, field = "journal"),
                           error = function(e) conditionMessage(e))

estado_abstract <- data.frame(
  situacao = c("obras com resumo preenchido",
               "linhas devolvidas por field = 'abstract'",
               "resposta a um campo inexistente"),
  resultado = c(tem_abstract, nrow(tf_abstract), campo_invalido))

knitr::kable(estado_abstract, row.names = FALSE,
  caption = "Tentativas de análise sobre o campo de resumo: o acervo simulado não tem resumos preenchidos e a função devolve zero linhas.")
```

Esse pequeno quadro merece atenção porque separa dois comportamentos que
parecem iguais e não são. Pedir um campo válido e vazio devolve um quadro de
zero linhas, sem aviso: é um resultado, e o resultado diz que não há texto
naquele campo. Pedir um campo que não existe para como erro, com a mensagem
`r campo_invalido`. Um pipeline que trate os dois casos como "deu problema"
vai ou parar onde deveria seguir, ou seguir onde deveria parar. Aqui, o campo de
resumo existe em `x_analise$works` mas está vazio nas
`r nrow(x_analise$works)` obras, de modo que toda a análise textual deste módulo
usa títulos e, adiante, a tabela de palavras-chave.

## Frequência direta das palavras-chave

Título é texto livre, e o vocabulário dele depende de estilo de redação. A tabela
de palavras-chave do acervo é outra coisa: são conceitos que os autores
declararam, já normalizados em minúsculas pelo pacote. Para medir temas, essa
tabela é o caminho mais curto, e `term_frequency()` não a alcança, porque só lê
título e resumo.

```{r}
#| label: tbl-m5-keywords
#| tbl-cap: "Frequência das palavras-chave normalizadas em cada período, com a variação percentual entre os dois períodos."
# 5.7 Frequência direta da tabela de palavras-chave normalizadas
kw <- x_analise$keywords
kw$ano <- x_analise$works$year[match(kw$work_id, x_analise$works$work_id)]
kw$periodo <- ifelse(kw$ano >= 2020L, "2020-2025", "2010-2019")
kw <- kw[!is.na(kw$keyword) & nzchar(kw$keyword), ]

freq_kw <- as.data.frame(table(kw$keyword, kw$periodo), stringsAsFactors = FALSE)
names(freq_kw) <- c("keyword", "periodo", "n")

# 5.8 Menções por termo e período, normalizadas pelo número de obras do período
obras_per <- table(kw$periodo[!duplicated(kw$work_id)])
freq_kw$por_obra <- freq_kw$n / as.integer(obras_per[freq_kw$periodo])

# 5.9 Taxa por obra em cada período: separa crescimento do acervo de adoção do termo
taxa_kw <- reshape(freq_kw[, c("keyword", "periodo", "por_obra")],
                   idvar = "keyword", timevar = "periodo", direction = "wide")
names(taxa_kw) <- c("keyword", "taxa_antes", "taxa_recente")
taxa_kw$razao <- taxa_kw$taxa_recente / pmax(taxa_kw$taxa_antes, 1e-9)

freq_wide <- reshape(freq_kw[, c("keyword", "periodo", "n")],
                     idvar = "keyword", timevar = "periodo", direction = "wide")
names(freq_wide) <- c("keyword", "antes", "recente")
freq_wide$antes[is.na(freq_wide$antes)] <- 0L
freq_wide$recente[is.na(freq_wide$recente)] <- 0L
freq_wide$total <- freq_wide$antes + freq_wide$recente
freq_wide$variacao <- round(100 * (freq_wide$recente / pmax(freq_wide$antes, 1L) - 1), 1)
kw_top <- head(freq_wide[order(-freq_wide$total), ], 12L)

# 5.10 Quantos dos doze termos da figura ganham densidade por obra
no_top <- taxa_kw$keyword %in% kw_top$keyword
n_sobe <- sum(taxa_kw$razao[no_top] > 1)
n_desce <- sum(taxa_kw$razao[no_top] <= 1)

knitr::kable(kw_top, row.names = FALSE,
  caption = "Frequência das palavras-chave normalizadas em cada período, com a variação percentual entre os dois períodos.")
```

A tabela ordena os temas do acervo por volume total de menções. Os termos
`r kw_top$keyword[1]`, `r kw_top$keyword[2]` e `r kw_top$keyword[3]` lideram com
`r kw_top$total[1]`, `r kw_top$total[2]` e `r kw_top$total[3]` menções, e os
quatro primeiros lugares são vocabulário da frente de silício e estresse
abiótico, a mais populosa do acervo. Duas linhas, porém, mudam de assunto: o nono
e o décimo primeiro termos da lista são `r kw_top$keyword[kw_top$keyword == "deep learning"]`
e `r kw_top$keyword[kw_top$keyword == "machine learning"]`, com
`r kw_top$total[kw_top$keyword == "deep learning"]` e
`r kw_top$total[kw_top$keyword == "machine learning"]` menções totais, e as
maiores variações percentuais da tabela pertencem justamente a eles. A coluna de
variação é a que sustenta a leitura temporal, mas ela compara a contagem do
período recente com a do período anterior **sem normalizar** pelo número de obras,
de modo que um termo pode apresentar variação alta apenas porque o período
recente tem mais obras. Essa é a razão de a figura seguinte trazer a taxa por
obra ao lado das contagens, e de as duas camadas discordarem.

```{r}
#| label: fig-m5-keywords
#| fig-cap: "Menções de cada palavra-chave nos dois períodos do acervo. As barras são contagens absolutas; os pontos são as mesmas contagens redistribuídas como menções por obra do período, na mesma escala."
#| fig-alt: "Barras pareadas com a contagem de menções por palavra-chave e período, com pontos marcando a contagem por obra do período."
# 5.10 Contagens absolutas e taxa por obra na mesma figura
freq_kw$keyword <- factor(freq_kw$keyword, levels = rev(kw_top$keyword))

ggplot(freq_kw[!is.na(freq_kw$keyword), ], aes(x = n, y = keyword, fill = periodo)) +
  geom_col(position = position_dodge(width = .74), width = .7) +
  geom_point(aes(x = por_obra * mean(freq_kw$n), colour = periodo),
             position = position_dodge(width = .74), size = 1.8, show.legend = FALSE) +
  scale_fill_manual(values = c("2010-2019" = pal_agri[3], "2020-2025" = pal_agri[1]),
                    name = NULL) +
  scale_colour_manual(values = c("2010-2019" = pal_agri[3], "2020-2025" = pal_agri[1])) +
  labs(x = "menções no acervo", y = NULL,
       title = "Palavras-chave por período",
       subtitle = "barras: menções absolutas; pontos: menções por obra do período, na mesma escala")
```

A Figura tem duas camadas e é preciso ler as duas, porque elas discordam entre
si. A tabela anterior traz doze dos `r nrow(freq_wide)` termos do acervo e serve
de amostra do que a figura mostra. As barras são as contagens absolutas e crescem
nos doze termos exibidos, o que reflete o fato de o período recente ter
`r sum(freq_kw$n[freq_kw$periodo == "2020-2025"])` menções contra
`r sum(freq_kw$n[freq_kw$periodo == "2010-2019"])` do período anterior. Os pontos
são a mesma contagem dividida pelo número de obras do período e colocados na
mesma escala para permitir a comparação visual, e a leitura deles é oposta à das
barras: entre os doze termos da figura, a taxa por obra sobe em `r n_sobe` e cai
ou empata em `r n_desce`. Quem sobe são
`r paste(taxa_kw$keyword[order(-taxa_kw$razao)][1:3], collapse = ", ")`, com razão
de `r paste(round(taxa_kw$razao[order(-taxa_kw$razao)][1:3], 2), collapse = ", ")`
entre os dois períodos. Em outras palavras, o vocabulário temático consolidado
perde densidade e o vocabulário de automação ganha, enquanto as barras sugerem que
todos avançam.

Esta é a lição central do módulo, e ela cabe em uma frase: em um acervo que
cresce, contagem absoluta cresce com ele e não informa nada sobre adoção. O que
mede adoção é a taxa por obra, e é ela que sustenta a afirmação sobre mudança de
vocabulário. Um artigo que apresente apenas as barras dirá que todos os temas
cresceram, quando o dado mostra que `r n_desce` dos doze termos perderam densidade
e `r n_sobe` ganharam.

## TF-IDF: o que distingue um estrato

Frequência mede presença no acervo inteiro. TF-IDF mede presença em um estrato
relativamente ao resto. A função `tfidf_terms()` calcula, para cada termo e cada
grupo, o número de documentos que contêm o termo no grupo multiplicado pelo
logaritmo da razão entre o número de grupos e o número de grupos em que o termo
aparece. O argumento `group` só aceita nomes de coluna de `x$works`, e dois
deles são os que fazem sentido: `"year"` e `"source"`.

```{r}
#| label: tbl-m5-tfidf
#| tbl-cap: "Top 10 termos por TF-IDF no agrupamento por ano, com a frequência no estrato, o número de anos em que o termo ocorre e o valor do índice."
# 5.9 TF-IDF por ano e limpeza do mesmo ruído administrativo
ti_bruto <- tfidf_terms(x_analise, group = "year")
ti <- ti_bruto[!grepl("^[0-9]+$", ti_bruto$term) & !ti_bruto$term %in% c("estudo"), ]
ti_top <- head(ti[order(-ti$tfidf), c("term", "group", "n", "df", "tfidf")], 10L)

knitr::kable(ti_top, row.names = FALSE, digits = 3,
  caption = "Top 10 termos por TF-IDF no agrupamento por ano, com a frequência no estrato, o número de anos em que o termo ocorre e o valor do índice.")
```

Aqui está o resultado que organiza a interpretação de todo índice de
discriminação. O termo com o maior TF-IDF é `r ti_top$term[1]`, com índice
`r round(ti_top$tfidf[1], 3)`, frequência de `r ti_top$n[1]` no estrato
`r ti_top$group[1]` e ocorrência em `r ti_top$df[1]` anos de um total de
`r length(unique(ti$group))`. O termo mais frequente do acervo,
`r tf_limpo$term[1]`, tem TF-IDF de
`r round(ti$tfidf[ti$term == tf_limpo$term[1]][1], 3)` — e o índice é zero
justamente porque o termo aparece em **todos** os anos. O logaritmo de um dividido
por um é zero, e essa é a propriedade que dá sentido ao índice: um termo onipresente
não distingue estrato algum, por mais frequente que seja.

Traduzindo para a prática da escrita científica: TF-IDF alto com `df` baixo é
assinatura de um termo que caracteriza um recorte específico do acervo. No
material analisado, os termos com índice acima de `r 1` são
`r paste(sort(unique(ti$term[ti$tfidf > 1])), collapse = ", ")`, e nenhum deles é
vocabulário de tema: são palavras de cultura e de sistema de manejo, que
distinguem um trabalho dos demais pelo objeto cultivado e não pela frente de
pesquisa. Se a sua pergunta é temática, esse resultado é ruído útil: ele mostra
que o acervo é heterogêneo em cultura e homogêneo em tema, o que é uma informação
sobre o desenho da amostra e sobre o cuidado necessário ao ler uma nuvem de
palavras construída sobre títulos.

```{r}
#| label: fig-m5-tfidf
#| fig-cap: "Mapa de calor do TF-IDF dos doze termos mais frequentes do acervo ao longo dos anos. A escala vai do branco, para índice nulo, ao laranja, e os anos não cobertos pelo termo ficam sem célula."
#| fig-alt: "Mapa de calor com termos nas linhas, anos nas colunas e intensidade de cor proporcional ao TF-IDF."
# 5.10 Mapa de calor do TF-IDF por termo e por ano
termos_topo <- head(tf_limpo$term, 12L)
d_hm <- ti[ti$term %in% termos_topo, ]
d_hm$term <- factor(d_hm$term, levels = rev(termos_topo))
d_hm$ano <- as.integer(d_hm$group)

ggplot(d_hm, aes(x = ano, y = term, fill = tfidf)) +
  geom_tile(colour = "white", linewidth = .35) +
  scale_fill_gradient(low = "#F2F2F2", high = pal_agri[6], na.value = "#F2F2F2",
                      name = "TF-IDF") +
  scale_x_continuous(breaks = seq(min(d_hm$ano), max(d_hm$ano), by = 2)) +
  labs(x = "ano", y = NULL,
       title = "TF-IDF por termo e por ano",
       subtitle = "branco: termo presente em todos os anos, índice nulo")
```

O mapa de calor mostra o índice no espaço dos dois estratos ao mesmo tempo e
torna visível a propriedade que o texto anterior descreveu. As linhas dos termos
onipresentes ficam brancas em toda a extensão: presença uniforme, índice zero. As
linhas dos termos com `df` baixo mostram manchas concentradas em poucos anos, que
são exatamente os estratos que aquele termo distingue. A cor nunca indica
importância científica; indica exclusividade estatística. Um artigo que apresente
esse mapa precisa dizer, na legenda, que a intensidade mede concentração
temporal, e não relevância agronômica.

## Evolução dos tópicos e chegada do vocabulário de automação

A terceira função do módulo trabalha diretamente sobre a tabela de palavras-chave
e responde à pergunta de evolução. `trend_topics()` conta, para cada ano e cada
palavra-chave, quantas obras a declararam, e devolve as colunas `year`, `keyword`
e `n`. O único argumento opcional é `min_total`, que descarta termos com menos de
um número mínimo de menções no acervo inteiro.

```{r}
#| label: tbl-m5-trend
#| tbl-cap: "Evolução dos cinco termos mais frequentes do acervo, por ano, com as células ausentes preenchidas com zero."
# 5.11 Tendência por ano e por termo
tr <- trend_topics(x_analise)
tot_termo <- sort(tapply(tr$n, tr$keyword, sum), decreasing = TRUE)
top5 <- names(tot_termo)[1:5]
anos <- sort(unique(tr$year))

# 5.12 Preenchimento explícito das combinações ano-termo ausentes
grade <- expand.grid(year = anos, keyword = top5, stringsAsFactors = FALSE)
grade <- merge(grade, tr, all.x = TRUE)
grade$n[is.na(grade$n)] <- 0L
faltantes <- sum(!paste(grade$year, grade$keyword) %in%
                 paste(tr$year, tr$keyword))

grade_wide <- reshape(grade, idvar = "year", timevar = "keyword", direction = "wide")
names(grade_wide) <- sub("^n\\.", "", names(grade_wide))
grade_wide <- grade_wide[order(grade_wide$year), ]
knitr::kable(grade_wide, row.names = FALSE,
  caption = "Evolução dos cinco termos mais frequentes do acervo, por ano, com as células ausentes preenchidas com zero.")
```

O preenchimento das células ausentes é a parte do código que não pode ser
omitida, e vale entender por quê. A função agrega apenas as combinações que
existem no dado, de modo que um termo ausente em um ano simplesmente não tem
linha. Ao montar a grade completa com todas as combinações de ano e termo, o
número de células que precisaram de zero é `r faltantes`. Sem esse passo, uma
série plotada em linha teria buracos que o gráfico interpreta como descontinuidade
da publicação, quando o que houve foi ausência de menção. Zero e ausência são
coisas diferentes em bibliometria, e a diferença some quando se plota direto a
saída da agregação.

```{r}
#| label: fig-m5-trend
#| fig-cap: "Evolução anual dos cinco termos de palavra-chave mais frequentes do acervo, em painéis separados, com escala livre por painel."
#| fig-alt: "Cinco painéis de linhas mostrando a contagem anual de cada um dos cinco termos mais frequentes."
# 5.13 Séries dos cinco termos, em painéis com escala livre
grade$keyword <- factor(grade$keyword, levels = top5)
ggplot(grade, aes(x = year, y = n)) +
  geom_line(colour = pal_agri[1], linewidth = .7) +
  geom_point(colour = pal_agri[1], size = 1.5) +
  facet_wrap(~ keyword, ncol = 3, scales = "free_y") +
  scale_x_continuous(breaks = seq(min(anos), max(anos), by = 3)) +
  labs(x = "ano", y = "menções no acervo",
       title = "Evolução dos cinco termos mais frequentes",
       subtitle = "escala vertical livre em cada painel")
```

A Figura mostra o que a contagem agregada esconde. Os cinco termos mais
frequentes do acervo pertencem ao vocabulário da frente de silício e estresse
abiótico, e todos crescem ao longo do período, mas o crescimento deles é
irregular: em `r anos[1]` o acervo tem
`r sum(grade$n[grade$year == anos[1]])` menções entre os cinco termos, e em
`r anos[length(anos)]` tem `r sum(grade$n[grade$year == anos[length(anos)]])`. A
escala livre por painel é deliberada: sem ela, os cinco painéis ficariam na mesma
escala e os termos menos frequentes virariam linhas retas no chão do gráfico. Com
ela, cada painel mostra a *forma* de sua série, e a comparação entre painéis passa
a ser sobre forma, não sobre nível — o que exige que a legenda diga isso, como diz.

```{r}
#| label: fig-m5-automacao
#| fig-cap: "Chegada do vocabulário de automação ao acervo: menções anuais de aprendizado de máquina, aprendizado profundo, VANT e imageamento hiperespectral."
#| fig-alt: "Linhas com a contagem anual das palavras-chave de automação, separando o período anterior e o posterior a 2020."
# 5.14 Verdade plantada V4: vocabulário de automação por ano
termos_ia <- c("machine learning", "deep learning", "uav", "hyperspectral")
pal_ia <- c("machine learning" = pal_agri[3], "deep learning" = pal_agri[6],
            "uav" = pal_agri[4], "hyperspectral" = pal_agri[1])
ia <- tr[tr$keyword %in% termos_ia, ]
ia$fase <- ifelse(ia$year >= 2020L, "2020-2025", "2010-2019")

ggplot(ia, aes(x = year, y = n, colour = keyword)) +
  geom_line(linewidth = .6, alpha = .6) +
  geom_point(aes(shape = fase), size = 2.1, fill = "white") +
  scale_colour_manual(values = pal_ia, name = NULL) +
  scale_shape_manual(values = c("2010-2019" = 1, "2020-2025" = 16),
                     name = "marcador") +
  scale_x_continuous(breaks = seq(min(ia$year), max(ia$year), by = 2)) +
  labs(x = "ano", y = "obras que declaram o termo",
       title = "Vocabulário de automação no acervo",
       subtitle = "pontos vazados: antes de 2020; pontos cheios: 2020 em diante")
```

A Figura fecha a verdade plantada V4 com a evidência que faltava, e ela precisa
ser lida com uma ressalva metodológica que vale mais que o resultado. O
vocabulário de automação **não é novo** no acervo: as obras da frente de
sensoriamento remoto já traziam esses quatro termos desde o início da série, e é
por isso que existem menções antes de `r 2020L`. O que muda é a densidade. Em
`r 2020L` em diante, `r sum(ia$n[ia$year >= 2020L])` menções contra
`r sum(ia$n[ia$year < 2020L])` no restante da série. Contando obras em vez de
menções, a diferença fica mais clara ainda:
`r round(100 * mean(x_analise$works$work_id %in%
   unique(kw$work_id[kw$keyword %in% termos_ia]) &
   x_analise$works$year >= 2020L), 1)` por cento das obras do período recente
declaram ao menos um termo de automação, contra
`r round(100 * mean(x_analise$works$work_id %in%
   unique(kw$work_id[kw$keyword %in% termos_ia]) &
   x_analise$works$year < 2020L), 1)` por cento do período anterior.

Essa diferença entre contar menções e contar obras não é detalhe de implementação,
e é a razão de a verdade plantada precisar de duas leituras. Quando um acervo
cresce, toda contagem absoluta cresce com ele; o que mede adoção de vocabulário é
a fração de obras que adotam, e essa fração é comparável entre períodos de
tamanhos diferentes. Em dado real, uma frente metodológica vizinha entra em cena
exatamente assim: primeiro em um número pequeno de trabalhos, depois como
vocabulário corrente, sem que ninguém anuncie a virada. É a contagem por obra, e
não a contagem de menções, que mostra o momento.

```{r}
#| label: tbl-m5-df
#| tbl-cap: "Relação entre frequência e poder discriminante: os três termos mais frequentes do acervo, o número de anos em que ocorrem e o TF-IDF máximo."
# 5.15 Frequência total contra número de anos: por que o termo mais frequente não discrimina
df_por_termo <- aggregate(df ~ term, ti, max)
tot_por_termo <- tf_limpo
comp_disc <- merge(tot_por_termo, df_por_termo, by.x = "term", by.y = "term",
                   all.x = TRUE)
comp_disc$tfidf_max <- vapply(comp_disc$term, function(t)
  max(ti$tfidf[ti$term == t]), numeric(1))
comp_disc <- comp_disc[order(-comp_disc$n), c("term", "n", "df", "tfidf_max")]
top_disc <- head(comp_disc, 3L)
top_disc_baixo <- head(comp_disc[order(comp_disc$df, -comp_disc$n), ], 3L)

knitr::kable(rbind(top_disc, top_disc_baixo), row.names = FALSE, digits = 3,
  caption = "Relação entre frequência e poder discriminante: os três termos mais frequentes do acervo, o número de anos em que ocorrem e o TF-IDF máximo.")
```

A tabela fecha o argumento com os dois extremos lado a lado. Os três termos mais
frequentes ocorrem em `r paste(sort(unique(top_disc$df)), collapse = ", ")` dos
`r length(unique(ti$group))` anos e têm TF-IDF máximo de
`r round(max(top_disc$tfidf_max), 3)`: são onipresentes e, por construção do
índice, não distinguem estrato algum. Os três termos mais concentrados ocorrem em
`r paste(sort(unique(top_disc_baixo$df)), collapse = ", ")` anos e chegam a
TF-IDF de `r round(max(top_disc_baixo$tfidf_max), 3)`. Um artigo que precise
justificar a escolha de um termo para representar um período tem aqui o critério:
frequência alta com `df` alto descreve o acervo inteiro, frequência moderada com
`df` baixo descreve uma fase dele. Vale registrar o que o índice **não** faz: ele
não mede relevância agronômica nem qualidade científica, e um termo com TF-IDF
zero pode ser o conceito central da frente, como é o caso aqui.

## Tarefas do Módulo 5

**Tarefa 5.1 (aplicar).** Rode `term_frequency()` sobre o campo de títulos com e
sem o argumento `stopwords`, informe quantos termos e quantas ocorrências cada
versão devolve e explique em duas frases por que a diferença entre as duas
versões precisa ser declarada no Material e Métodos do artigo. Depois rode
`tfidf_terms()` com `group = "source"` e diga o que muda na interpretação em
relação ao agrupamento por ano.

**Tarefa 5.2 (analisar).** Use `trend_topics()` para montar a série anual de um
termo de automação da sua escolha, preencha as células ausentes com zero e escreva
um parágrafo de Resultados com a mudança de nível entre os períodos. Em seguida,
compare a série do termo escolhido com a série do termo mais frequente do acervo e
explique por que a conclusão sobre "o que cresce" depende de qual dos dois
números, frequência ou discriminação, você usou.

::: {.callout-tip}
## Antes de seguir
Guarde o vetor `top5` e a grade completa em um objeto com nome próprio. O Módulo 6
agrupa o mesmo acervo por período e por tema, e a comparação entre os dois
caminhos, contagem textual e teste de associação, é o que mostra a diferença
entre descrever e testar.
:::
