## Gabarito do Exercício 5.1

### Código completo e executável

```{r}
#| label: tbl-g51
#| tbl-cap: "Efeito do argumento stopwords e do filtro numérico sobre a contagem de termos e ocorrências no campo de títulos, na Tarefa 5.1."
# 5.1.1 As três versões da contagem: bruta, com palavra vazia declarada e com filtro numérico
tf_sem <- term_frequency(x_analise, field = "title")
tf_com <- term_frequency(x_analise, field = "title", stopwords = c("estudo"))
tf_fil <- tf_com[!grepl("^[0-9]+$", tf_com$term), ]

versoes <- data.frame(
  versao = c("padrão", "stopwords = c('estudo')", "stopwords + filtro numérico"),
  termos_distintos = c(nrow(tf_sem), nrow(tf_com), nrow(tf_fil)),
  ocorrencias = c(sum(tf_sem$n), sum(tf_com$n), sum(tf_fil$n)),
  termo_lider = c(tf_sem$term[1], tf_com$term[1], tf_fil$term[1]),
  n_do_lider = c(tf_sem$n[1], tf_com$n[1], tf_fil$n[1]))

knitr::kable(versoes, row.names = FALSE,
  caption = "Efeito do argumento stopwords e do filtro numérico sobre a contagem de termos e ocorrências no campo de títulos, na Tarefa 5.1.")

# 5.1.2 Quantas ocorrências a lista padrão remove sozinha
ocorrencias_num <- sum(tf_com$n[grepl("^[0-9]+$", tf_com$term)])
n_numericos <- sum(grepl("^[0-9]+$", tf_com$term))

# 5.1.3 TF-IDF agrupado por fonte, com a mesma limpeza
ti_fonte <- tfidf_terms(x_analise, group = "source")
ti_fonte <- ti_fonte[!grepl("^[0-9]+$", ti_fonte$term) & ti_fonte$term != "estudo", ]
ti_ano <- tfidf_terms(x_analise, group = "year")
ti_ano <- ti_ano[!grepl("^[0-9]+$", ti_ano$term) & ti_ano$term != "estudo", ]

top_fonte <- head(ti_fonte[order(-ti_fonte$tfidf), c("term", "group", "n", "df", "tfidf")], 5L)
knitr::kable(top_fonte, row.names = FALSE, digits = 3,
  caption = "Cinco termos de maior TF-IDF no agrupamento por fonte, na Tarefa 5.1.")

df_abiotico_fonte <- unique(ti_fonte$df[ti_fonte$term == "abiótico"])
df_abiotico_ano <- unique(ti_ano$df[ti_ano$term == "abiótico"])
```

### Leitura da saída

A primeira tabela responde à pergunta central com três linhas. Na versão padrão, a
análise devolve `r versoes$termos_distintos[1]` termos e
`r versoes$ocorrencias[1]` ocorrências, e o termo líder é
`r versoes$termo_lider[1]`, com `r versoes$n_do_lider[1]` menções. Declarando a
palavra vazia, os termos distintos caem para `r versoes$termos_distintos[2]` e as
ocorrências para `r versoes$ocorrencias[2]`, uma redução de
`r versoes$ocorrencias[1] - versoes$ocorrencias[2]` ocorrências do vocabulário
administrativo; o termo líder passa a ser `r versoes$termo_lider[2]`. A terceira
linha mostra que a lista de palavras vazias **não** resolve os códigos numéricos:
restam `r n_numericos` termos puramente numéricos, responsáveis por
`r ocorrencias_num` ocorrências, e é só com o filtro por expressão regular que o
líder se torna `r versoes$termo_lider[3]`.

Duas consequências práticas saem daí, e são elas que precisam ir para o Material e
Métodos. A primeira é que o número de termos e o número de ocorrências do acervo
dependem de decisão do analista, e não do dado: as três versões descrevem o mesmo
acervo com `r min(versoes$termos_distintos)` a `r max(versoes$termos_distintos)`
termos. A segunda é que a lista de palavras vazias **substitui** o padrão em vez de
acrescentar a ele, de modo que declarar apenas `c("estudo")` em um acervo com
títulos em inglês reintroduziria "the", "of" e "and" na contagem. O caminho seguro
é declarar as duas listas juntas, como faz o bloco anterior com o termo
administrativo local somado ao padrão.

A segunda parte da tarefa muda o eixo da análise. Agrupando por fonte, o termo de
maior TF-IDF é `r top_fonte$term[1]`, com índice
`r round(top_fonte$tfidf[1], 3)` na fonte `r top_fonte$group[1]`, frequência de
`r top_fonte$n[1]` no estrato e ocorrência em `r top_fonte$df[1]` das
`r length(unique(ti_fonte$group))` fontes. O termo onipresente aqui é
`r if (length(df_abiotico_fonte)) "abiótico" else "nenhum"`, presente em
`r df_abiotico_fonte` fontes, contra `r df_abiotico_ano` anos no agrupamento
temporal. A interpretação muda de natureza: no agrupamento por ano, o TF-IDF alto
identifica uma *fase* temporal; no agrupamento por fonte, identifica o perfil
editorial de um periódico. Como o acervo simulado não plantou viés temático por
fonte, o resultado por fonte é mais fraco e menos interpretável, e isso é a
resposta honesta: nem todo agrupamento produz achado, e um acervo sem estrutura
por fonte não a inventa.

### Redação sugerida para o artigo

A análise textual foi conduzida sobre os títulos normalizados do corpus
(n = `r nrow(x_analise$works)`), com conversão para minúsculas, remoção de
palavras vazias (lista padrão acrescida do termo administrativo "estudo") e
descarte de tokens exclusivamente numéricos, etapa necessária porque o corpus
carrega códigos de identificação de estudo que não têm significado temático. A
frequência absoluta dos termos foi complementada pelo cálculo de TF-IDF, que
pondera a frequência no estrato pelo número de estratos em que o termo ocorre,
permitindo distinguir vocabulário onipresente de vocabulário discriminante.

### Erros comuns a evitar

- Passar apenas o termo administrativo em `stopwords` e supor que ele se soma à lista padrão: o argumento substitui o padrão, e em corpus com títulos em inglês as palavras funcionais voltam à contagem.
- Filtrar os tokens numéricos pelo comprimento em vez do conteúdo: os códigos de três dígitos sobrevivem ao corte de dois caracteres; o filtro correto é sobre o padrão do token.
- Ler o TF-IDF alto como relevância temática: o índice mede concentração no estrato, e um termo onipresente tem índice zero por construção, por mais central que seja o conceito.
- Rodar `term_frequency(field = "abstract")` e concluir que a função falhou: o acervo tem o campo, mas vazio, e a saída de zero linhas é um resultado.
- Comparar contagens de termos entre dois acervos de tamanhos diferentes sem normalizar por documento.

## Gabarito do Exercício 5.2

### Código completo e executável

```{r}
#| label: tbl-g52
#| tbl-cap: "Série anual do termo de automação 'machine learning' e do termo mais frequente do acervo, com a grade completa de anos, na Tarefa 5.2."
# 5.2.1 Série anual de um termo de automação, com a grade de anos completa
tr_ia <- trend_topics(x_analise)
termo_ia <- "machine learning"
serie_ia <- merge(data.frame(year = sort(unique(tr_ia$year))),
                  tr_ia[tr_ia$keyword == termo_ia, c("year", "n")], all.x = TRUE)
serie_ia$n[is.na(serie_ia$n)] <- 0L
serie_ia <- serie_ia[order(serie_ia$year), ]

# 5.2.2 O termo mais frequente do acervo, na mesma grade
tot_termo <- sort(tapply(tr_ia$n, tr_ia$keyword, sum), decreasing = TRUE)
termo_top <- names(tot_termo)[1]
serie_top <- merge(data.frame(year = sort(unique(tr_ia$year))),
                   tr_ia[tr_ia$keyword == termo_top, c("year", "n")], all.x = TRUE)
serie_top$n[is.na(serie_top$n)] <- 0L
serie_top <- serie_top[order(serie_top$year), ]

# 5.2.3 Taxa por obra em cada período, que é o número comparável
obras_per <- table(ifelse(x_analise$works$year >= 2020L, "2020-2025", "2010-2019"))
taxas <- data.frame(
  termo = c(termo_ia, termo_top),
  mencoes_antes = c(sum(serie_ia$n[serie_ia$year < 2020L]),
                    sum(serie_top$n[serie_top$year < 2020L])),
  mencoes_recente = c(sum(serie_ia$n[serie_ia$year >= 2020L]),
                      sum(serie_top$n[serie_top$year >= 2020L])))
taxas$por_obra_antes <- taxas$mencoes_antes / as.integer(obras_per["2010-2019"])
taxas$por_obra_recente <- taxas$mencoes_recente / as.integer(obras_per["2020-2025"])
taxas$razao <- taxas$por_obra_recente / taxas$por_obra_antes

knitr::kable(taxas, row.names = FALSE, digits = 2,
  caption = "Série anual do termo de automação 'machine learning' e do termo mais frequente do acervo, com a grade completa de anos, na Tarefa 5.2.")

zeros_ia <- sum(serie_ia$n == 0L)
```

### Leitura da saída

O primeiro resultado é operacional: a grade de anos tem
`r nrow(serie_ia)` linhas e `r zeros_ia` delas precisaram de zero explícito,
porque `trend_topics()` só devolve as combinações ano-termo que existem no dado.
O termo `r termo_ia` aparece pela primeira vez em
`r min(serie_ia$year[serie_ia$n > 0])` e está ausente em `r zeros_ia` dos anos da
série. Aqui a decisão de preencher importa e precisa ser declarada: o acervo tem
ano para todos os `r nrow(serie_ia)` anos, de modo que a ausência de linha é
ausência de menção e o zero é a leitura correta. Em um acervo cuja janela
temporal tenha anos sem nenhum documento importado, o mesmo zero seria falso,
porque não existe observação alguma naquele ano e o termo não poderia ter sido
mencionado. É essa distinção que exige declarar a cobertura da janela antes de
plotar a série.

O segundo resultado é o que o exercício cobra. Contando menções, o termo passa de
`r taxas$mencoes_antes[1]` no período anterior para
`r taxas$mencoes_recente[1]` no período recente. Contando **por obra**, a taxa
sobe de `r round(taxas$por_obra_antes[1], 3)` para
`r round(taxas$por_obra_recente[1], 3)`, uma razão de
`r round(taxas$razao[1], 2)`. O termo mais frequente do acervo,
`r termo_top`, tem comportamento oposto quando normalizado: as menções sobem de
`r taxas$mencoes_antes[2]` para `r taxas$mencoes_recente[2]`, mas a taxa por obra
cai de `r round(taxas$por_obra_antes[2], 3)` para
`r round(taxas$por_obra_recente[2], 3)`, razão de
`r round(taxas$razao[2], 2)`.

Aí está a resposta à última pergunta da tarefa, e ela é o motivo de o exercício
existir. Se a conclusão fosse tirada da frequência absoluta, os dois termos
estariam crescendo e o acervo pareceria estar se expandindo em todas as direções.
A frequência absoluta cresce porque o acervo cresceu, e não porque o tema ganhou
espaço. A taxa por obra separa as duas coisas: um termo ganha espaço de verdade e
o outro apenas acompanha o tamanho do corpus. Em um artigo, a redação correta
distingue "o número de trabalhos que usam aprendizado de máquina cresceu" de "a
proporção de trabalhos que usam aprendizado de máquina cresceu", e apenas a
segunda frase é sustentada pelos números deste gabarito.

### Redação sugerida para o artigo

Palavras-chave foram contabilizadas por ano e normalizadas pelo número de
documentos publicados em cada período, de modo a separar o crescimento do volume
do corpus do crescimento da adoção de cada termo. O termo `r termo_ia` passou de
`r round(taxas$por_obra_antes[1], 3)` para
`r round(taxas$por_obra_recente[1], 3)` menções por documento entre
`r "2010-2019"` e `r "2020-2025"`, enquanto o termo mais frequente do corpus,
`r termo_top`, apresentou redução de densidade no mesmo intervalo, indicando
deslocamento de vocabulário e não apenas aumento de produção científica.

### Erros comuns a evitar

- Plotar a saída de `trend_topics()` direto em linha: as combinações ausentes não têm linha, e a série fica com buracos que o gráfico interpreta como descontinuidade.
- Concluir mudança temática a partir de contagem absoluta em corpus que cresce: toda contagem sobe e nenhuma informação sobre adoção é obtida.
- Comparar dois termos por contagem total sem considerar que um deles é vulnerável a variação de nomenclatura: "machine learning" e "aprendizado de máquina" seriam contados como dois termos distintos.
- Filtrar termos com `min_total` alto sem declarar o limiar: a contagem de séries muda com o argumento e o número fica irreprodutível.
- Tratar zero e ausência como a mesma coisa: zero é ausência de menção no acervo, e ausência de linha é ausência de observação na agregação.
