## Gabarito do Exercício 6.1

### Código completo e executável

```{r gab-6-1}
# 1. antes de agrupar, olhar a distribuicao das obras por periodico
print(table(x_analise$works$source))

# 2. dois grupos definidos pelo nome do periodico, sem sobreposicao
grupo_solo <- grepl("Soil", x_analise$works$source)
grupo_agro <- grepl("Agronomy", x_analise$works$source)
cat("obras com Soil no nome da revista:", sum(grupo_solo), "\n")
cat("obras com Agronomy no nome da revista:", sum(grupo_agro), "\n")
cat("obras nos dois grupos:", sum(grupo_solo & grupo_agro), "\n")
cat("obras fora dos dois grupos:",
    sum(!grupo_solo & !grupo_agro), "\n\n")

# 3. matriz de pertencimento e inferencia por permutacao
g_periodico <- form_groups(x_analise, cbind(solo = grupo_solo, agronomia = grupo_agro))
cmp_periodico <- compare_groups(x_analise, g_periodico, entity = "keyword",
                                permutations = 499, seed = SEED)
cat("contraste por periodico:\n")
cat("  qui-quadrado:", round(cmp_periodico$chi_square, 3), "\n")
cat("  p-valor por permutacao:", cmp_periodico$p_value, "\n")
cat("  V de Cramer:", round(cmp_periodico$cramers_v, 4), "\n")
cat("  grupos sobrepostos?", cmp_periodico$overlap, "\n\n")

# 4. quais termos caracterizam cada grupo de periodico
res_periodico <- association_residuals(cmp_periodico, min_abs = 2)
cat("celulas com |residuo| >= 2:", nrow(res_periodico), "\n")
if (nrow(res_periodico)) {
  res_periodico <- res_periodico[order(-abs(res_periodico$residual)), ]
  res_periodico$grupo <- sub("^factor\\(groups\\)", "", res_periodico$group)
  print(res_periodico[, c("grupo", "entity", "observed", "expected", "residual")],
        row.names = FALSE)
} else {
  cat("nenhum termo passa o limiar de 2: a tabela nao tem celula discrepante\n")
}

# 5. para completar o diagnostico, quais residuos o limiar 1.5 revelaria
res_maior <- association_residuals(cmp_periodico, min_abs = 1.5)
if (nrow(res_maior)) {
  res_maior <- res_maior[order(-abs(res_maior$residual)), ]
  res_maior$grupo <- sub("^factor\\(groups\\)", "", res_maior$group)
  knitr::kable(utils::head(res_maior[, c("grupo", "entity", "observed", "expected", "residual")], 6),
               row.names = FALSE, digits = 2,
               caption = "Os seis maiores resíduos do contraste por periódico, com o limiar relaxado para 1,5 desvio-padrão.")
} else {
  cat("Nem com o limiar relaxado para 1,5 há célula discrepante.",
      "O contraste por periódico não produz achado.\n")
}
```

### Leitura da saída

O contraste por periódico **não encontra associação**. O qui-quadrado é
`r round(cmp_periodico$chi_square, 3)`, o p-valor por permutação é
`r cmp_periodico$p_value` e o V de Cramér é
`r round(cmp_periodico$cramers_v, 4)`. Com 23 graus de liberdade, um
qui-quadrado dessa magnitude é o que se espera de puro ruído: o p-valor está
acima de qualquer limiar usual e nenhuma célula passa o critério de |resíduo| > 2
quando `min_abs = 2`. A tabela devolvida por `association_residuals()` com esse
limiar tem `r nrow(res_periodico)` linhas, e esse número é o resultado principal:
em um contraste com associação real, como o de tema, o mesmo limiar devolve dezenas
de células.

O ponto metodológico que a tarefa exercita é a diferença entre **ausência de
evidência** e **evidência de ausência**. Aqui o acervo tem
`r sum(grupo_solo)` obras em revistas com "Soil" no nome e `r sum(grupo_agro)` em
revistas com "Agronomy", o que dá poder razoável; o V de
`r round(cmp_periodico$cramers_v, 4)` é pequeno mas não nulo, e o intervalo de
confiança não foi pedido. Se você quiser declarar que a revista não importa,
acrescente `bootstrap = 50` e mostre que o intervalo de V contém valores baixos —
é a formulação correta de "não há associação relevante" e é muito mais forte que
"p > 0,05".

Vale ainda notar que o periódico está confundido com o tema neste acervo
simulado: os nomes das revistas não foram atribuídos por tema, mas o vocabulário
de cada tema é fixo. Se o contraste por periódico tivesse dado associação forte, a
primeira hipótese a testar seria a de confundimento com o tema, e não uma
conclusão sobre política editorial.

### Redação sugerida para o artigo

> A associação entre o periódico de publicação e o vocabulário empregado foi
> avaliada por teste de permutação com 499 reamostragens dos rótulos de grupo
> (semente fixa). Não houve evidência de associação
> (χ² = `r round(cmp_periodico$chi_square, 1)`, p = `r cmp_periodico$p_value`,
> V de Cramér = `r round(cmp_periodico$cramers_v, 3)`), e nenhuma das
> `r nrow(cmp_periodico$observed) * ncol(cmp_periodico$observed)` células da
> tabela de contingência apresentou resíduo padronizado superior a dois desvios
> em módulo. O resultado indica que os periódicos analisados publicam a mesma
> variedade temática, e não que a amostra seja pequena: os dois grupos reúnem
> `r sum(grupo_solo)` e `r sum(grupo_agro)` obras.

### Erros comuns a evitar

1. **Somar `observed` por grupo para comparar periódicos.** A tabela observada é
   de pares obra-termo, e a mesma obra entra em mais de uma coluna. Comparar
   totais de linha mede o número de termos por obra, não a associação.
2. **Interpretar p > 0,05 como prova de independência.** O p-valor alto apenas
   diz que o acervo não separa os grupos; para afirmar equivalência é preciso
   intervalo de confiança para o tamanho de efeito.
3. **Usar `min_abs = 2` e concluir que a análise falhou quando a tabela volta
   vazia.** Tabela vazia é resultado: significa que nenhuma célula foge do
   esperado sob independência.
4. **Esquecer de conferir a distribuição de `source` antes de agrupar.** Um
   periódico com três obras gera célula com esperado abaixo de 1 e resíduo
   instável; se a contagem não foi vista, o problema passa despercebido.
5. **Rodar sem `seed` e comparar p-valores entre execuções.** Os p-valores
   mudam de uma execução para outra porque cada chamada sorteia outros
   reembaralhamentos; sem semente fixa, a diferença de terceira decimal parece
   achado.

## Gabarito do Exercício 6.2

### Código completo e executável

```{r gab-6-2}
# sensibilidade do contraste por TEMA, com grade mais ampla de limiares
sens_tema <- sensitivity_analysis(x_analise, g_tema, entity = "keyword",
                                  thresholds = c(1, 2, 5, 10),
                                  permutations = 199, seed = SEED)
knitr::kable(sens_tema, row.names = FALSE, digits = 4,
             caption = "Sensibilidade do contraste por tema ao limiar de frequência mínima dos termos.")

# numero de OBRAS distintas em que cada termo aparece, que e o criterio do limiar
contagem_termos <- colSums(table(x_analise$keywords$work_id, x_analise$keywords$keyword) > 0)
cat("termos distintos no acervo:", length(contagem_termos), "\n")
cat("termos com pelo menos 10 obras:", sum(contagem_termos >= 10), "\n")
cat("termo mais raro aparece em", min(contagem_termos), "obra(s)\n")
cat("termo mais frequente aparece em", max(contagem_termos), "obras\n\n")

# contraste com o periodo e com um cenario de vocabulario concentrado
sens_per <- sensitivity_analysis(x_analise, g_per, entity = "keyword",
                                 thresholds = c(1, 2, 5, 10),
                                 permutations = 199, seed = SEED)
comparacao <- rbind(
  data.frame(contraste = "tema", sens_tema),
  data.frame(contraste = "periodo", sens_per))
knitr::kable(comparacao, row.names = FALSE, digits = 4,
             caption = "Os dois contrastes lado a lado na mesma grade de limiares: V de Cramér, p-valor e número de termos remanescentes.")
```

### Leitura da saída

Para o contraste por tema, o V de Cramér fica em
`r round(unique(sens_tema$cramers_v), 4)` nos quatro limiares testados, e o
p-valor é `r min(sens_tema$p_value)` em todos. A coluna `entities` também não se
move: são `r unique(sens_tema$entities)` termos em todos os limiares, inclusive
com o corte em 10 obras. O quadro é o de estabilidade total — e de uma estabilidade
que precisa ser lida com cuidado, porque **nada mudou entre os limiares**: o V do
contraste por período também é constante
(`r paste(round(unique(sens_per$cramers_v), 4), collapse = " → ")`) e o p-valor
dele é `r min(sens_per$p_value)` em toda a grade.

A explicação da imobilidade de `entities` está na segunda parte do código. O
limiar filtra **termos**, não obras: `sensitivity_analysis()` mantém a coluna do
termo quando ele aparece em pelo menos `threshold` obras. Neste acervo o termo
mais raro aparece em `r min(contagem_termos)` obras e o mais frequente em
`r max(contagem_termos)`, e todos os
`r length(contagem_termos)` termos passam o corte de 10. Por isso a grade
`c(1, 2, 5, 10)` mede, na prática, o mesmo contraste quatro vezes. Medir a
sensibilidade exige escolher limiares que de fato removam termos: o contraste por
tema perde `r 24 - sensitivity_analysis(x_analise, g_tema, thresholds = 50, permutations = 199, seed = SEED)$entities`
termos quando o limiar sobe para 50.

Vale também registrar o efeito do número de permutações sobre os p-valores. Com
199 permutações, o menor valor alcançável é
`r 1 / (199 + 1)` e os três limiares empatam nele. Repetindo a grade com 499
permutações, os p-valores passam a
`r paste(sensitivity_analysis(x_analise, g_per, thresholds = 1:3, permutations = 499, seed = SEED)$p_value, collapse = ", ")`
— diferentes entre si, embora o qui-quadrado observado seja o mesmo em todos,
porque o limiar não removeu termo algum. É a demonstração de que a diferença entre
p-valores de permutação, na terceira decimal, é ruído de reamostragem.

Sobre a pergunta do enunciado, o V que se move muito ao longo da grade só é sinal
de **fragilidade** depois de duas verificações. A primeira é se a grade realmente
remove termos: se não remove, estabilidade é trivial e instabilidade seria
impossível, e o exercício não testou nada. A segunda é se a variação acompanha a
composição do vocabulário: quando o limiar alto elimina termos que sustentavam a
associação, o V cai por construção e os valores deixam de ser comparáveis entre si.
Só depois dessas duas conferências faz sentido olhar para a **tendência** — V que
sobe ou desce monotonicamente com o limiar indica que a conclusão depende de uma
decisão arbitrária do pesquisador, e o achado deve ser rebaixado a exploratório ou
reanalisado com a regra de corte fixada a priori.

### Redação sugerida para o artigo

> A robustez do contraste por tema foi avaliada em quatro limiares de frequência
> mínima do termo (1, 2, 5 e 10 obras). O V de Cramér permaneceu em
> `r round(unique(sens_tema$cramers_v), 3)` e o p-valor por permutação em
> `r min(sens_tema$p_value)` em todos os limiares, e os
> `r unique(sens_tema$entities)` termos do vocabulário permaneceram na análise
> porque o termo menos frequente do acervo ocorre em `r min(contagem_termos)`
> obra. A estabilidade indica que a associação entre frente de pesquisa e
> vocabulário é propriedade do acervo e não do ponto de corte adotado; a
> interpretação substantiva, no entanto, permanece limitada ao vocabulário
> controlado do corpus, que foi construído com termos fixos por tema.

### Erros comuns a evitar

1. **Tratar `entities` como número de obras.** A coluna conta **termos** que
   sobreviveram ao corte; o número de obras é `nrow(x_analise$works)` e não muda
   com o limiar.
2. **Usar uma grade de limiares que não remove nada.** Como aqui, em que todos os
   termos passam o corte de 10, a análise de sensibilidade vira repetição do
   mesmo cálculo e não mede robustez.
3. **Comparar V entre limiares sem verificar que o vocabulário é o mesmo.** Se o
   limiar elimina termos, os dois V são calculados sobre tabelas diferentes e a
   comparação direta perde sentido.
4. **Concluir "estável, logo correto" a partir de um único eixo de sensibilidade.**
   O limiar de frequência é uma das decisões arbitrárias; a escolha do campo
   (`keyword` ou `author`), do agrupamento e da semente também afetam o resultado.
5. **Rodar a análise de sensibilidade sem semente e comparar p-valores.**
   `sensitivity_analysis()` com `seed = NULL` usa o estado corrente do gerador, e
   a comparação entre limiares fica contaminada por sorteios diferentes.
