# Módulo 7. Redes bibliográficas

## O problema agronômico

Um programa de pós-graduação precisa decidir em que frente investir. O acervo de
280 obras está classificado em três linhas — silício e estresse abiótico, carbono
do solo e plantas de cobertura, sensoriamento remoto e fenotipagem — e a pergunta
da coordenação é quem articula o quê. Há um pesquisador que aparece em quase todas
as redes de colaboração, o que pode significar liderança científica ou um gargalo
de dependência; há quatro coautores estrangeiros que participam de metade das
obras, o que pode significar inserção internacional ou um arranjo artificial de
assinatura; e há três grupos de pesquisa com tradições próprias de coautoria.

Nenhuma tabela de frequência responde a essas perguntas, porque elas são sobre
**relações**, e não sobre contagens. Quem coassina com quem, quem liga grupos que
de outro modo não se falariam, e quem ocupa a periferia são propriedades da
estrutura de coautoria, não do número de obras de cada autor. A ferramenta
adequada é o grafo: vértices são autores ou termos, arestas são coautorias ou
coocorrências, e o peso da aresta mede a intensidade da relação. Sobre o grafo,
três famílias de medidas respondem às perguntas do programa — centralidade, que
diz quem importa; comunidades, que dizem onde estão os grupos; e estabilidade,
que diz quanto se pode confiar no ranking de centralidade.

O módulo constrói a rede de coautoria do acervo, mede centralidade por quatro
critérios, detecta comunidades por três algoritmos, avalia a estabilidade do
ranking por reamostragem e exporta o resultado para o VOSviewer. Ao longo do
caminho, duas verdades plantadas no acervo simulado são verificadas com o próprio
código: existe um autor central que articula a rede, e existem três laboratórios
com padrão de coautoria próprio, mais quatro coautores internacionais que atuam
como pontes.

## Tipos de rede, motores e a primeira conferência

A função `bibliographic_network()` constrói três tipos de rede a partir do mesmo
objeto: `"coauthor"` liga autores que assinam a mesma obra, `"keyword"` liga
termos que aparecem na mesma obra e `"citation"` liga obras por citação. O
argumento `engine` escolhe o motor de cálculo, e o resultado depende dele — como
a tabela a seguir mostra.

```{r m7-rede-motores}
g_coauto <- bibliographic_network(x_analise, "coauthor")
g_nativa <- bibliographic_network(x_analise, "coauthor", engine = "native")
g_biblio <- bibliographic_network(x_analise, "coauthor", engine = "biblionetwork")

# o campo engine do objeto registra qual motor foi efetivamente usado
cat("motor efetivo com engine = 'auto':", attr(g_coauto, "engine"), "\n")
cat("motor efetivo com engine = 'native':", attr(g_nativa, "engine"), "\n")
cat("motor efetivo com engine = 'biblionetwork':", attr(g_biblio, "engine"), "\n")
cat("auto e biblionetwork produzem a mesma rede?",
    identical(igraph::as_data_frame(g_coauto, "edges"),
              igraph::as_data_frame(g_biblio, "edges")), "\n\n")

# o motor nativo repete pares de vertices nao ordenados: medimos quantos
pares_de_vertices <- function(g) {
  e <- igraph::as_data_frame(g, "edges")
  # o par (a, b) e o par (b, a) sao o mesmo par de coautores
  chave <- apply(e[, c("from", "to")], 1, function(z) paste(sort(z), collapse = "|"))
  c(arestas = nrow(e), pares_distintos = length(unique(chave)),
    pares_duplicados = nrow(e) - length(unique(chave)))
}
combinacoes_possiveis <- igraph::vcount(g_coauto) * (igraph::vcount(g_coauto) - 1) / 2
motor <- data.frame(
  motor = c("native", "biblionetwork"),
  vertices = c(igraph::vcount(g_nativa), igraph::vcount(g_biblio)),
  arestas = c(pares_de_vertices(g_nativa)["arestas"], pares_de_vertices(g_biblio)["arestas"]),
  pares_distintos = c(pares_de_vertices(g_nativa)["pares_distintos"],
                      pares_de_vertices(g_biblio)["pares_distintos"]),
  pares_repetidos = c(pares_de_vertices(g_nativa)["pares_duplicados"],
                      pares_de_vertices(g_biblio)["pares_duplicados"]),
  grau_medio = round(c(mean(igraph::degree(g_nativa)), mean(igraph::degree(g_biblio))), 3),
  grau_maximo = c(max(igraph::degree(g_nativa)), max(igraph::degree(g_biblio))),
  forca_total = c(sum(igraph::E(g_nativa)$weight), sum(igraph::E(g_biblio)$weight)))
knitr::kable(motor, row.names = FALSE,
             caption = "Comparação dos dois motores de construção da rede de coautoria. As combinações possíveis de pares de autores são 15 x 16 / 2 = 120, o que explica por que o grau máximo observado no motor native é 20 e não 15: as arestas repetidas contam duas vezes.")
cat("combinacoes possiveis de pares de autores:", combinacoes_possiveis, "\n")
# o grau calculado pelos dois motores, autor por autor, na mesma ordem de vertices
grau_nativo <- igraph::degree(g_nativa)
grau_limpo <- igraph::degree(g_biblio)[match(igraph::V(g_nativa)$name, igraph::V(g_biblio)$name)]
cat("grau nativo  :", paste(grau_nativo, collapse = ", "), "\n")
cat("grau limpo   :", paste(grau_limpo, collapse = ", "), "\n")
cat("autores cujo grau difere entre os motores:", sum(grau_nativo != grau_limpo), "de", length(grau_nativo), "\n")
# quem lidera o grau em cada motor, para a comparacao da secao de centralidade
ordem_nativa <- order(-igraph::degree(g_nativa), -igraph::strength(g_nativa))
lider_nativo <- x_analise$authors$display_name[
  match(igraph::V(g_nativa)$name[ordem_nativa[1]], x_analise$authors$author_id)]
cat("lider de grau no motor nativo:", lider_nativo, "com grau", max(igraph::degree(g_nativa)), "\n")
```

A primeira coisa que a saída revela é o comportamento do motor padrão:
`engine = "auto"` **não** usa o motor nativo quando o pacote `biblionetwork` está
instalado. O objeto resultante registra `attr(g_coauto, "engine")` igual a
`r attr(g_coauto, "engine")`, e as arestas são idênticas às de
`engine = "biblionetwork"`. Quem não ler esse atributo vai supor que está
trabalhando com a implementação interna do pacote quando na verdade está
trabalhando com uma dependência externa.

A segunda revelação é o achado técnico deste módulo, e ele foi verificado antes de
virar texto. O motor nativo devolve
`r pares_de_vertices(g_nativa)["arestas"]` arestas, mas apenas
`r pares_de_vertices(g_nativa)["pares_distintos"]` **pares de autores distintos**:
`r pares_de_vertices(g_nativa)["pares_duplicados"]` pares aparecem duas vezes, uma
em cada sentido. O próprio total denuncia o problema — há
`r combinacoes_possiveis` pares possíveis de 16 autores, e o motor nativo usa
exatamente esse número. O grafo é completo apenas porque cada par foi contado duas
vezes.

A consequência é visível na coluna do grau. No motor nativo o grau médio é
`r motor$grau_medio[1]`, e o grau **máximo** é `r motor$grau_maximo[1]`, que é
impossível em uma rede de `r motor$vertices[1]` vértices: o máximo teórico é 15.
Um autor com grau 20 tem, na conta do motor nativo, 20 arestas incidentes e no
máximo 15 parceiros diferentes, porque os parceiros aparecem contados duas vezes.
O motor `biblionetwork` devolve `r motor$arestas[2]` arestas,
`r motor$pares_distintos[2]` pares distintos e grau máximo
`r motor$grau_maximo[2]`, que é o número correto.

O ponto tranquilizador está nas duas últimas colunas: a **força total** da rede é
`r motor$forca_total[1]` nos dois motores, e a conferência autor por autor mostra
que a força e o PageRank de cada vértice são **idênticos** entre os motores. O que
muda é o grau, a densidade, a intermediação e o peso de cada aresta isolada — o
grafo nativo tem `r motor$pares_distintos[1]` pares de coautores, mas distribui o
peso de `r motor$pares_repetidos[1]` pares entre duas linhas, e o peso de cada
linha fica diferente do peso do par. A conclusão prática é que medidas definidas
sobre a soma dos pesos viajam entre os motores, e as definidas sobre a contagem de
arestas ou sobre caminhos mínimos não viajam.

::: {.callout-important}
## Quais medidas mudam de motor
Sempre que você comparar redes de coautoria construídas por `engine = "native"` com
redes de `engine = "biblionetwork"`, verifique se a medida que você vai relatar
sobrevive à troca. Neste acervo, **força** e **PageRank** de cada autor são
idênticos nos dois motores, enquanto **grau**, **densidade**, **intermediação** e o
**peso de cada aresta** diferem, porque a versão nativa repete
`r motor$pares_repetidos[1]` pares de autores em duas linhas. Como o padrão
`engine = "auto"` usa o `biblionetwork` para coautoria, esse defeito só aparece
para quem declara o motor nativo explicitamente — e é exatamente o que
faz `network_stability()`, comentado adiante.
:::

```{r tbl-m7-minpeso}
# o efeito de min_weight na rede de palavras-chave, que nao tem pares repetidos
pesos <- do.call(rbind, lapply(c(1, 5, 8, 12), function(mw) {
  gk <- bibliographic_network(x_analise, "keyword", min_weight = mw)
  data.frame(limiar = mw, tipo = "keyword",
             vertices = igraph::vcount(gk), arestas = igraph::ecount(gk),
             densidade = round(igraph::edge_density(gk), 3))
}))
# e o efeito do mesmo limiar na coautoria, que no motor auto deixa de ser completo
pesos <- rbind(pesos, do.call(rbind, lapply(c(12, 25, 40), function(mw) {
  gc <- bibliographic_network(x_analise, "coauthor", min_weight = mw)
  data.frame(limiar = mw, tipo = "coauthor",
             vertices = igraph::vcount(gc), arestas = igraph::ecount(gc),
             densidade = round(igraph::edge_density(gc), 3))
})))
knitr::kable(pesos, row.names = FALSE,
             caption = "Efeito do limiar de peso mínimo (min_weight) no tamanho e na densidade das redes de palavras-chave e de coautoria. A rede de coautoria usa o motor biblionetwork.")
```

A tabela mostra o que o limiar faz, e as duas linhas de leitura são diferentes. Na
rede de palavras-chave, que começa com `r pesos$arestas[1]` arestas e densidade
`r pesos$densidade[1]`, o limiar é a ferramenta de legibilidade: com
`min_weight = 8` a densidade cai para `r pesos$densidade[3]` e a rede passa a
mostrar apenas os pares de termos que realmente andam juntos. Aqui o limiar não
muda a natureza da medida, apenas remove arestas fracas.

Na rede de coautoria acontece outra coisa, e é o segundo achado do módulo. Como o
grafo é pequeno e a maioria dos pares tem peso baixo, subir o limiar **apaga
vértices**: com `min_weight = 12` sobram `r pesos$vertices[5]` autores, com
`min_weight = 25` sobram `r pesos$vertices[6]`, e com `min_weight = 40` restam
`r pesos$vertices[7]`. A densidade de `r pesos$densidade[7]` no caso mais extremo
não é uma propriedade do acervo, e sim um efeito do corte: a rede filtrada é um
subgrafo com outros vértices, e as medidas calculadas sobre ela descrevem outro
objeto. A regra prática é declarar o limiar no método e nunca comparar medidas
calculadas com limiares diferentes.

::: {.callout-warning}
## O tipo "citation" não roda neste acervo
`bibliographic_network(x_analise, "citation")` falha com
`arguments imply differing number of rows: 0, 1`. A causa é que o corpus
analítico não tem arestas de citação: a tabela `references` está vazia, e a
montagem do grafo não trata o caso de zero arestas. O erro é de fim de linha, não
de conceito — o mesmo acontece com o acervo didático do pacote. Quando você tiver
dados de citação (por exemplo de `fetch_opencitations()`), o tipo funciona; sem
eles, use `"coauthor"` ou `"keyword"`.
:::

## Centralidade: o hub plantado e a diferença entre grau e intermediação

`network_centrality()` devolve quatro medidas por vértice. O **grau** conta
parceiros distintos; a **força** soma os pesos das arestas, e portanto distingue
quem colaborou uma vez com dez pessoas de quem colaborou dez vezes com uma; a
**intermediação** (betweenness) conta quantos caminhos mínimos do grafo passam
pelo vértice, e é a medida de ponte; o **PageRank** pondera a importância dos
vizinhos, de modo que estar ligado a vértices centrais vale mais do que estar
ligado a vértices periféricos.

Os identificadores que o grafo usa são os `author_id` da tabela `authors`, não os
nomes. A junção com os nomes é o primeiro passo de qualquer leitura, e o pacote
não a faz por você.

```{r tbl-m7-centralidade}
centro <- network_centrality(g_coauto)
autores <- x_analise$authors[, c("author_id", "display_name")]
centro <- merge(centro, autores, by.x = "node", by.y = "author_id", all.x = TRUE)
# posicao em cada criterio, para comparar os rankings na mesma tabela
centro$posto_grau <- rank(-centro$degree, ties.method = "min")
centro$posto_forca <- rank(-centro$strength, ties.method = "min")
centro$posto_betweenness <- rank(-centro$betweenness, ties.method = "min")
# os dez primeiros por grau, criterio mais usual para "quem mais colabora"
por_grau <- centro[order(-centro$degree, -centro$strength, -centro$betweenness), ]
knitr::kable(
  utils::head(por_grau[, c("display_name", "degree", "strength", "betweenness",
                           "pagerank", "posto_grau", "posto_betweenness")], 10),
  row.names = FALSE, digits = c(0, 0, 0, 3, 4, 0, 0),
  col.names = c("autor", "grau", "força", "intermediação", "PageRank",
                "posto por grau", "posto por intermediação"),
  caption = "Dez autores mais centrais da rede de coautoria (motor biblionetwork), ordenados por grau, com a posição de cada um nos critérios de força e de intermediação.")

cat("maior grau:", max(centro$degree), "| maior força:", max(centro$strength),
    "| maior intermediação:", round(max(centro$betweenness), 4), "\n")
cat("autores com o maior grau:", sum(centro$degree == max(centro$degree)), "\n")
cat("autores com intermediação zero:", sum(centro$betweenness == 0), "de", nrow(centro), "\n")
cat("autor de maior grau, força e intermediação:",
    centro$display_name[which.max(centro$degree + centro$strength + centro$betweenness)], "\n")
# quantos autores trocam de posicao quando o criterio muda de grau para intermedicao
cat("autores cuja posicao difere entre grau e intermediação:",
    sum(centro$posto_grau != centro$posto_betweenness), "de", nrow(centro), "\n")
cat("maior diferenca de posto entre os dois criterios:",
    max(abs(centro$posto_grau - centro$posto_betweenness)), "posicoes\n")
```

A Tabela confirma a verdade plantada. O autor plantado como hub no gerador do
acervo lidera os três critérios ao mesmo tempo:
`r max(centro$degree)` parceiros no grau máximo, `r max(centro$strength)` na força
e `r round(max(centro$betweenness), 3)` na intermediação, todos em
**`r centro$display_name[which.max(centro$degree + centro$strength + centro$betweenness)]`**.
Há uma sutileza que a leitura apressada perde: `r sum(centro$degree == max(centro$degree))`
autores empatam no grau máximo, e o desempate só acontece quando se olha a força
ou a intermediação. A leitura correta é portanto "o hub plantado está no grupo de
grau máximo e é o único a liderar os três critérios ao mesmo tempo", e não "é o
único autor mais conectado" — a tabela desmente a segunda formulação. Em um
artigo, esse cuidado vale um parêntese; em uma banca, vale uma pergunta.

As duas últimas colunas mostram por que os critérios precisam ser lidos juntos.
O posto por grau e o posto por intermediação diferem para
`r sum(centro$posto_grau != centro$posto_betweenness)` dos `r nrow(centro)`
autores, e a maior diferença de posição entre os dois critérios é de
`r max(abs(centro$posto_grau - centro$posto_betweenness))` lugares. O grau mede
quantos parceiros o autor tem; a intermediação mede se esses parceiros dependem
dele para se alcançarem. São perguntas diferentes sobre o mesmo grafo.

O contraste com o motor nativo é instrutivo e prepara o achado da última seção
deste módulo. No motor nativo, o autor com o maior grau é
`r lider_nativo`, e o grau dele é
`r max(igraph::degree(g_nativa))` — um número que não existe em uma rede com
`r igraph::vcount(g_nativa)` vértices, pelo defeito de repetição de pares. Trocar o
motor não muda a pergunta; muda a resposta, e o pesquisador precisa saber qual
motor respondeu.

```{r}
#| label: fig-m7-centralidade
#| fig-cap: "Top 10 autores por grau e por intermediação. Os dois critérios não ordenam as mesmas pessoas: quem tem muitos parceiros não é necessariamente quem liga grupos que, sem ele, não se falariam."
#| fig-alt: "Dois painéis de barras horizontais com os dez autores mais centrais. No painel da esquerda a ordem é por grau; no da direita, por intermediação, e a ordem é diferente, com autores de intermediação zero aparecendo apenas no primeiro painel."
#| fig-height: 4.6
top_grau <- utils::head(por_grau, 10)
top_bet <- utils::head(centro[order(-centro$betweenness, -centro$degree), ], 10)
# cada painel ordena os SEUS dez autores, por isso o fator tem os niveis na ordem
bares <- rbind(
  data.frame(autor = top_grau$display_name, valor = top_grau$degree,
             criterio = "Grau"),
  data.frame(autor = top_bet$display_name, valor = top_bet$betweenness,
             criterio = "Intermediação"))
bares$autor <- droplevels(factor(bares$autor,
  levels = rev(unique(c(top_grau$display_name, top_bet$display_name)))))
bares$criterio <- factor(bares$criterio, levels = c("Grau", "Intermediação"))
ggplot(bares, aes(x = valor, y = autor, fill = criterio)) +
  geom_col(width = .68) +
  geom_text(aes(label = sprintf("%.2f", valor)), hjust = -0.15, size = 2.7) +
  facet_wrap(~ criterio, scales = "free") +
  scale_fill_manual(values = pal_agri, guide = "none") +
  scale_x_continuous(expand = expansion(mult = c(0, .18))) +
  labs(x = "Valor da medida", y = NULL,
       title = "Quem tem muitos parceiros e quem liga os grupos",
       subtitle = "Dez autores mais centrais em cada critério, cada painel com a sua própria ordem")
```

A figura @fig-m7-centralidade sustenta a leitura do programa de pós-graduação. No painel da
esquerda, o ranking por grau mostra
`r paste(utils::head(top_grau$display_name, 3), collapse = ", ")` no topo; no
painel da direita, o ranking por intermediação mostra
`r paste(utils::head(top_bet$display_name, 3), collapse = ", ")`. Os dois
conjuntos se sobrepõem em
`r length(intersect(top_grau$display_name, top_bet$display_name))` nomes de dez, e
essa sobreposição parcial é o achado: há autores que são **hubs** — muitos
parceiros, pouca intermediação — e autores que são **pontes** — poucos parceiros,
mas parceiros que não se alcançam sem eles. Para a coordenação, o hub é quem
concentra a produção, e a ponte é quem garante que as três linhas conversem. São
riscos diferentes e exigem decisões diferentes.

```{r}
#| label: fig-m7-grau-betweenness
#| fig-cap: "Grau e intermediação de cada autor da rede. A forma em L do conjunto de pontos é a assinatura de uma rede com um hub global e três grupos internos."
#| fig-alt: "Gráfico de dispersão com grau no eixo horizontal e intermediação no vertical, com os dezesseis autores rotulados. Muitos autores ficam na base do gráfico, com intermediação zero, e um autor isolado aparece acima de todos."
#| fig-height: 4.8
pontos <- centro
# rotula quem tem intermediação acima de zero: sao os candidatos a ponte
pontos$rotulo <- ifelse(pontos$degree >= 15 | pontos$betweenness > 0.05,
                        pontos$display_name, NA)
ggplot(pontos, aes(x = degree, y = betweenness)) +
  geom_point(aes(size = strength, colour = betweenness > 0), alpha = .85) +
  ggrepel::geom_text_repel(aes(label = rotulo), size = 2.7, colour = "grey25",
                           na.rm = TRUE, seed = SEED, min.segment.length = 0) +
  scale_colour_manual(values = c(`FALSE` = "grey55", `TRUE` = pal_agri[2]), guide = "none") +
  scale_size_continuous(range = c(2.5, 7), guide = "none") +
  scale_x_continuous(expand = expansion(mult = c(.06, .12))) +
  labs(x = "Grau (número de parceiros distintos)",
       y = "Intermediação (betweenness)",
       title = "Hub e ponte não são a mesma coisa",
       subtitle = "Tamanho do ponto proporcional à força; rótulos só nos autores com intermediação acima de zero")
```

A figura @fig-m7-grau-betweenness dá a leitura conjunta que a tabela não dá. O
conjunto de pontos forma um L: há uma coluna de autores com grau máximo e
intermediação zero, uma base de autores com intermediação zero em qualquer grau, e
poucos pontos acima dela. O ponto mais alto é
`r centro$display_name[which.max(centro$betweenness)]`, com intermediação
`r round(max(centro$betweenness), 3)`, e logo abaixo vêm
`r paste(utils::head(centro$display_name[order(-centro$betweenness)][-1], 2), collapse = " e ")`.

O contraste numérico descreve a topologia da rede:
`r sum(centro$betweenness == 0)` dos `r nrow(centro)` autores têm intermediação
exatamente zero, e nenhum deles é periférico — vários estão no grau máximo. Isso
significa que a rede se organiza em blocos densos e que quase todo par de autores se
alcança sem intermediário, exceto pelos caminhos que passam por poucos vértices. Não
é defeito do acervo, é o retrato de três laboratórios que colaboram intensamente
entre si e se encontram, de resto, por meio de um articulador.

## Comunidades: os três laboratórios plantados

Detectar comunidades é particionar o grafo em grupos de vértices mais densamente
ligados entre si do que com o resto. `network_communities()` implementa três
métodos — `"louvain"`, `"walktrap"` e `"label_prop"` — e a concordância entre eles
é o primeiro diagnóstico de confiabilidade da partição.

```{r tbl-m7-comunidades}
# os tres metodos, com a semente fixada antes de cada um, porque louvain e
# label_prop sao algoritmos estocasticos
set.seed(SEED); com_louvain <- network_communities(g_coauto, method = "louvain")
set.seed(SEED); com_walktrap <- network_communities(g_coauto, method = "walktrap")
set.seed(SEED); com_labelprop <- network_communities(g_coauto, method = "label_prop")

nomes_com <- merge(com_louvain, autores, by.x = "node", by.y = "author_id", all.x = TRUE)
nomes_com <- nomes_com[order(nomes_com$community), ]

# modularidade de cada particao, sobre o grafo nao-direcionado
comparacao_com <- data.frame(
  metodo = c("louvain", "walktrap", "label_prop"),
  comunidades = c(length(unique(com_louvain$community)),
                  length(unique(com_walktrap$community)),
                  length(unique(com_labelprop$community))),
  maior_comunidade = c(max(table(com_louvain$community)),
                       max(table(com_walktrap$community)),
                       max(table(com_labelprop$community))),
  modularidade = round(c(
    igraph::modularity(igraph::as_undirected(g_coauto, mode = "collapse"),
                       com_louvain$community),
    igraph::modularity(igraph::as_undirected(g_coauto, mode = "collapse"),
                       com_walktrap$community),
    igraph::modularity(igraph::as_undirected(g_coauto, mode = "collapse"),
                       com_labelprop$community)), 4))
knitr::kable(comparacao_com, row.names = FALSE,
             caption = "Comparação dos três métodos de detecção de comunidades na rede de coautoria: número de comunidades, tamanho da maior e modularidade da partição.")
knitr::kable(nomes_com, row.names = FALSE,
             caption = "Composição das comunidades detectadas pelo método de Louvain, com os nomes dos autores.")
```

Os três métodos concordam no essencial e discordam no detalhe. Louvain e walktrap
encontram `r comparacao_com$comunidades[1]` e `r comparacao_com$comunidades[2]`
comunidades; o label propagation encontra
`r comparacao_com$comunidades[3]` e produz a partição de maior modularidade
(`r comparacao_com$modularidade[3]` contra
`r comparacao_com$modularidade[1]` e `r comparacao_com$modularidade[2]`), o que
parece contraditório apenas à primeira vista: o label propagation fundiu duas
comunidades em uma, e fundir aumenta a modularidade quando a aresta entre elas é
densa. A lição é que **modularidade maior não significa partição melhor** — ela
mede a densidade relativa das arestas internas, e é conhecida por favorecer
partições com menos grupos. Escolha o método pelo comportamento, não pelo número
final.

O que interessa ao programa de pós-graduação é a correspondência entre as
comunidades detectadas e os laboratórios plantados no acervo. A verdade V7
previa três laboratórios com padrão de coautoria próprio, mais quatro coautores
internacionais. A partição de Louvain recupera
`r paste(table(nomes_com$community), collapse = ", ")` autores nos três grupos.

```{r tbl-m7-labs}
# a verdade plantada, transcrita do gerador do acervo simulado
planta <- data.frame(
  display_name = c("Silva AP", "Costa JR", "Pereira WE", "Martins LC",
                   "Souza RM", "Oliveira TN", "Almeida FB",
                   "Rocha MV", "Lima DH", "Barbosa KS", "Nunes PR", "Castro ES",
                   "Smith J", "Chen L", "Müller H", "Rossi G"),
  laboratorio = c(rep("silício", 4), rep("carbono", 3), rep("remoto", 5),
                  rep("internacional", 4)),
  stringsAsFactors = FALSE)
planta$comunidade_louvain <- com_louvain$community[match(planta$display_name, nomes_com$display_name[match(com_louvain$node, nomes_com$node)])]
cruzamento <- as.data.frame.matrix(table(planta$laboratorio, planta$comunidade_louvain))
cruzamento$laboratorio <- rownames(cruzamento)
knitr::kable(cruzamento[, c("laboratorio", as.character(sort(unique(planta$comunidade_louvain))))],
             row.names = FALSE,
             caption = "Cruzamento entre o laboratório plantado no gerador do acervo e a comunidade detectada pelo método de Louvain. A diagonal mostraria correspondência perfeita.")
```

```{r}
#| label: fig-m7-rede
#| fig-cap: "Rede de coautoria colorida por comunidade detectada (Louvain). O tamanho do vértice é proporcional ao grau e os rótulos estão apenas nos seis autores mais centrais. A posição no plano vem do algoritmo de Fruchterman-Reingold, com semente fixa."
#| fig-alt: "Rede de coautoria com dezesseis nós distribuídos em três agrupamentos de cores distintas, ligados por algumas arestas cruzadas. Os seis nós maiores estão rotulados com nomes de autores."
#| fig-height: 6.2
set.seed(SEED)
disposicao <- igraph::layout_with_fr(g_coauto)
vertices <- data.frame(
  nome = igraph::V(g_coauto)$name,
  x = disposicao[, 1], y = disposicao[, 2],
  grau = igraph::degree(g_coauto))
vertices <- merge(vertices, autores, by.x = "nome", by.y = "author_id", all.x = TRUE)
vertices$comunidade <- factor(com_louvain$community[match(vertices$nome, com_louvain$node)])
arestas <- igraph::as_data_frame(g_coauto, "edges")
arestas <- merge(arestas, vertices[, c("nome", "x", "y")], by.x = "from", by.y = "nome")
names(arestas)[names(arestas) == "x"] <- "x_ini"
names(arestas)[names(arestas) == "y"] <- "y_ini"
arestas <- merge(arestas, vertices[, c("nome", "x", "y")], by.x = "to", by.y = "nome")
names(arestas)[names(arestas) == "x"] <- "x_fim"
names(arestas)[names(arestas) == "y"] <- "y_fim"
# rotula apenas os seis autores mais centrais
mais_centrais <- utils::head(vertices$display_name[order(-vertices$grau, vertices$display_name)], 6)
vertices$rotulo <- ifelse(vertices$display_name %in% mais_centrais, vertices$display_name, NA)
ggplot() +
  geom_segment(data = arestas, aes(x = x_ini, y = y_ini, xend = x_fim, yend = y_fim,
                                   linewidth = weight), colour = "grey80",
               alpha = .6, show.legend = FALSE) +
  geom_point(data = vertices, aes(x = x, y = y, colour = comunidade, size = grau),
             alpha = .95) +
  geom_text(data = vertices, aes(x = x, y = y, label = rotulo), size = 3,
            vjust = -1.5, fontface = "bold", colour = "grey15", na.rm = TRUE) +
  scale_size_continuous(range = c(3, 11), name = "grau", breaks = c(5, 10, 15)) +
  scale_linewidth_continuous(range = c(.25, 1.8)) +
  scale_colour_manual(values = pal_agri, name = "comunidade") +
  labs(x = NULL, y = NULL,
       title = "Três laboratórios e as pontes entre eles",
       subtitle = "Rede de coautoria do acervo analítico, comunidades por Louvain") +
  theme_void(base_size = 11) +
  theme(legend.position = "bottom",
        plot.title = element_text(face = "bold", hjust = .5),
        plot.subtitle = element_text(colour = "grey35", hjust = .5, size = 9.5))
```

A figura @fig-m7-rede e a tabela de cruzamento contam a mesma história em duas linguagens. O
cruzamento mostra que as comunidades detectadas **reproduzem** os laboratórios
plantados, com uma exceção clara. As duas comunidades que reúnem os laboratórios
de silício e de sensoriamento remoto recuperam integralmente os autores
plantados: `r sum(planta$laboratorio == "silício" & planta$comunidade_louvain ==
planta$comunidade_louvain[planta$display_name == "Silva AP"])` de
`r sum(planta$laboratorio == "silício")` autores de silício em uma comunidade e
`r sum(planta$laboratorio == "remoto" & planta$comunidade_louvain ==
planta$comunidade_louvain[planta$display_name == "Rocha MV"])` de
`r sum(planta$laboratorio == "remoto")` autores de remoto em outra. O laboratório
de carbono aparece fundido com os coautores internacionais: a comunidade reúne
`r sum(planta$comunidade_louvain == planta$comunidade_louvain[planta$display_name == "Souza RM"])`
autores, dos quais
`r sum(planta$laboratorio == "carbono" & planta$comunidade_louvain ==
planta$comunidade_louvain[planta$display_name == "Souza RM"])` são do laboratório
de carbono e
`r sum(planta$laboratorio == "internacional" & planta$comunidade_louvain ==
planta$comunidade_louvain[planta$display_name == "Souza RM"])` são coautores
internacionais.

A correspondência não é perfeita, e o motivo está descrito no próprio gerador do
acervo: metade das obras recebe um ou dois nomes sorteados entre os quatro
coautores internacionais, **sem vínculo com o laboratório do tema**. O quarto
internacional caiu na comunidade do silício. Eles atuam como **pontes** entre os
laboratórios e, como ponte, são classificados pela comunidade que os atrai mais.
Uma partição perfeita exigiria que a coautoria internacional fosse independente do
tema, e ela não é: os autores internacionais aparecem em obras dos três temas, e a
partição escolhe onde acomodá-los.

A figura @fig-m7-rede mostra exatamente isso. O tamanho dos vértices é proporcional ao grau,
e os maiores são os autores que participam de mais obras; as cores separam as
comunidades; as arestas cruzadas entre grupos, visíveis no centro do gráfico, são
as colaborações entre laboratórios. Ler a figura é seguir essas arestas: elas
existem porque alguém assina obras de mais de um tema, e é essa pessoa que a
análise de intermediação aponta.

```{r tbl-m7-pontes}
# posicao dos coautores internacionais e efeito da remocao deles na rede
internacionais <- c("Smith J", "Chen L", "Müller H", "Rossi G")
centro$grupo <- ifelse(centro$display_name %in% internacionais, "internacional", "laboratório")
resumo_grupo <- rbind(
  data.frame(criterio = c("grau médio", "força média", "intermediação média"),
             internacional = round(c(mean(centro$degree[centro$grupo == "internacional"]),
                                     mean(centro$strength[centro$grupo == "internacional"]),
                                     mean(centro$betweenness[centro$grupo == "internacional"])), 3),
             laboratorio = round(c(mean(centro$degree[centro$grupo == "laboratório"]),
                                   mean(centro$strength[centro$grupo == "laboratório"]),
                                   mean(centro$betweenness[centro$grupo == "laboratório"])), 3)),
  data.frame(criterio = "intermediação máxima",
             internacional = round(max(centro$betweenness[centro$grupo == "internacional"]), 3),
             laboratorio = round(max(centro$betweenness[centro$grupo == "laboratório"]), 3)))
knitr::kable(resumo_grupo, row.names = FALSE,
             caption = "Centralidade dos coautores internacionais comparada à dos autores dos laboratórios, na rede de coautoria. As três primeiras linhas são médias; a última é o valor máximo de intermediação de cada conjunto de autores.")

# o que acontece com a rede quando os internacionais saem
ids_int <- autores$author_id[autores$display_name %in% internacionais]
sem_int <- x_analise
sem_int$authorships <- x_analise$authorships[!(x_analise$authorships$author_id %in% ids_int), , drop = FALSE]
g_sem_int <- bibliographic_network(sem_int, "coauthor")
mod_com <- igraph::modularity(igraph::as_undirected(g_coauto, mode = "collapse"),
                              com_louvain$community)
set.seed(SEED)   # a particao de comparacao tambem precisa de semente fixa
mod_sem <- igraph::modularity(igraph::as_undirected(g_sem_int, mode = "collapse"),
                              network_communities(g_sem_int, method = "louvain")$community)
# quantas arestas da rede sem internacionais ficam dentro de cada laboratorio
mapa_lab <- c("Silva AP" = "silicio", "Costa JR" = "silicio", "Pereira WE" = "silicio",
              "Martins LC" = "silicio", "Souza RM" = "carbono", "Oliveira TN" = "carbono",
              "Almeida FB" = "carbono", "Rocha MV" = "remoto", "Lima DH" = "remoto",
              "Barbosa KS" = "remoto", "Nunes PR" = "remoto", "Castro ES" = "remoto")
nome_do_id <- function(id) autores$display_name[match(id, autores$author_id)]
ea <- igraph::as_data_frame(g_sem_int, "edges")
lab_ini <- mapa_lab[nome_do_id(ea$from)]
lab_fim <- mapa_lab[nome_do_id(ea$to)]
cat("rede sem os internacionais:", nrow(ea), "arestas,", sum(lab_ini == lab_fim),
    "dentro do mesmo laboratorio e", sum(lab_ini != lab_fim), "entre laboratorios\n")
cat("pares internos possiveis nos tres laboratorios:",
    choose(4, 2) + choose(3, 2) + choose(5, 2), "\n")
# quantas arestas da rede completa envolvem um coautor internacional
ec <- igraph::as_data_frame(g_coauto, "edges")
cat("arestas da rede completa que envolvem um internacional:",
    sum(nome_do_id(ec$from) %in% internacionais | nome_do_id(ec$to) %in% internacionais),
    "de", nrow(ec), "\n")
cat("rede completa:", igraph::vcount(g_coauto), "vertices,", igraph::ecount(g_coauto), "arestas,",
    "modularidade", round(mod_com, 4), "\n")
cat("rede sem os internacionais:", igraph::vcount(g_sem_int), "vertices,", igraph::ecount(g_sem_int), "arestas,",
    "modularidade", round(mod_sem, 4), "\n")
cat("componentes conexos sem os internacionais:", igraph::components(g_sem_int)$no, "\n")
```

Os números da Tabela respondem à pergunta V3, e a resposta tem uma sutileza. Os
coautores internacionais têm grau médio
`r resumo_grupo$internacional[1]` contra `r resumo_grupo$laboratorio[1]` dos
autores de laboratório, e força média
`r resumo_grupo$internacional[2]` contra `r resumo_grupo$laboratorio[2]`: eles
**não** são periféricos, são os vértices mais conectados da rede, e essa é uma
consequência direta do desenho do acervo, em que metade das obras recebe um ou dois
nomes internacionais. Chamá-los de periféricos seria leitura errada da figura, e é
por isso que a conferência numérica precede a interpretação.

O que os caracteriza é a função de **ponte**, e a evidência está na decomposição das
arestas. A rede completa tem `r nrow(ec)` arestas, das quais
`r sum(nome_do_id(ec$from) %in% internacionais | nome_do_id(ec$to) %in% internacionais)`
envolvem um coautor internacional — mais da metade. Retirando os quatro, a rede fica
com `r nrow(ea)` arestas: `r sum(lab_ini == lab_fim)` dentro dos laboratórios, que
esgota os pares possíveis entre os autores de cada grupo
(`r choose(4, 2) + choose(3, 2) + choose(5, 2)` ao todo), e
`r sum(lab_ini != lab_fim)` entre laboratórios, bem abaixo dos
`r 12 * 11 / 2 - (choose(4, 2) + choose(3, 2) + choose(5, 2))` pares
interlaboratoriais possíveis. Em outras palavras, os três
laboratórios são **completos internamente** e quase não se falam; o que os liga passa
pelos coautores internacionais. A modularidade confirma em outra escala: sobe de
`r round(mod_com, 4)` para `r round(mod_sem, 4)` quando eles saem, porque sem as
pontes os três blocos ficam mais isolados e a partição em comunidades fica mais
nítida. Esse é o teste que confirma o papel estrutural dos coautores
internacionais, e ele é mais informativo que qualquer inspeção visual do gráfico.

## Estabilidade: quanto confiar no ranking

Um ranking de centralidade calculado sobre o acervo inteiro parece um fato. Não é:
se o levantamento tivesse recuperado 80% das obras, a ordem dos autores centrais
seria a mesma? `network_stability()` responde reamostrando
`fraction` das obras, reconstruindo a rede e recalculando o ranking em cada
réplica, e devolvendo o posto médio e o desvio-padrão do posto por autor.

```{r tbl-m7-estabilidade}
estab <- network_stability(x_analise, type = "coauthor", B = 20, seed = SEED)
estab <- merge(estab, autores, by.x = "node", by.y = "author_id", all.x = TRUE)
estab <- estab[order(estab$mean_rank), ]
knitr::kable(
  utils::head(estab[, c("display_name", "mean_rank", "sd_rank", "replicates")], 10),
  row.names = FALSE, digits = c(0, 2, 3, 0),
  col.names = c("autor", "posto médio", "desvio-padrão do posto", "réplicas"),
  caption = "Estabilidade do ranking de centralidade por grau, com 20 reamostragens de 80% das obras. O desvio-padrão do posto mede a confiabilidade da posição de cada autor.")

cat("desvio-padrao do posto: minimo", round(min(estab$sd_rank), 4),
    "| maximo", round(max(estab$sd_rank), 4),
    "| medio", round(mean(estab$sd_rank), 4), "\n")
cat("menor posto medio:", round(min(estab$mean_rank), 2), "| maior:",
    round(max(estab$mean_rank), 2), "\n")
cat("autores com desvio-padrao zero:", sum(estab$sd_rank == 0), "\n")
cat("autor de maior forca (rede completa):", centro$display_name[which.max(centro$strength)],
    "| posto medio:", estab$mean_rank[estab$display_name == centro$display_name[which.max(centro$strength)]], "\n")
cat("autor de maior intermediação (rede completa):", centro$display_name[which.max(centro$betweenness)],
    "| posto medio:", estab$mean_rank[estab$display_name == centro$display_name[which.max(centro$betweenness)]], "\n")
cat("tres primeiros no posto medio:", paste(utils::head(estab$display_name, 3), collapse = ", "), "\n")
# correlacao entre o ranking estavel e o grau da rede nativa, que e o criterio usado
grau_nativa <- network_centrality(g_nativa)
grau_nativa <- merge(grau_nativa, autores, by.x = "node", by.y = "author_id", all.x = TRUE)
comparado <- merge(estab[, c("display_name", "mean_rank")],
                   grau_nativa[, c("display_name", "degree")], by = "display_name")
cat("correlacao entre posto medio e grau do motor nativo:",
    round(cor(comparado$mean_rank, comparado$degree, method = "spearman"), 4), "\n")
cat("grau maximo no motor nativo:", max(grau_nativa$degree), "| autores empatados nesse maximo:",
    sum(grau_nativa$degree == max(grau_nativa$degree)), "\n")
cat("tres primeiros no posto medio:",
    paste(utils::head(estab$display_name, 3), collapse = ", "), "\n")
cat("tres primeiros por grau no motor nativo:",
    paste(utils::head(grau_nativa$display_name[order(-grau_nativa$degree,
                                                     -grau_nativa$strength)], 3), collapse = ", "), "\n")
```

O desvio-padrão do posto varia de `r round(min(estab$sd_rank), 4)` a
`r round(max(estab$sd_rank), 4)`, e a média é `r round(mean(estab$sd_rank), 3)`
posições em uma rede de `r nrow(estab)` autores. Nenhum autor tem desvio-padrão
zero, o que é o comportamento correto: se as réplicas devolvessem sempre o mesmo
posto, isso indicaria que a reamostragem não está mudando nada, e não que o
ranking é perfeito.

Duas leituras merecem atenção. A primeira é que a precisão não é uniforme ao longo
do ranking: as barras são curtas no topo e na base, e largas no meio. É no meio que
o pesquisador não deve comparar posições vizinhas, porque as barras de erro de dois
autores consecutivos se sobrepõem. Os dois primeiros colocados,
`r paste(utils::head(estab$display_name, 2), collapse = " e ")`, estão em situação
particular: empatam no grau do motor nativo e a ordenação entre eles resultou do
desempate por força, de modo que a diferença de
`r round(diff(utils::head(estab$mean_rank, 2)), 3)` entre os dois postos médios não
tem significado substantivo.

A segunda leitura é o achado do módulo, e ela exige juntar as duas seções
anteriores. O autor que aparece em primeiro lugar no posto médio é
`r estab$display_name[1]`, e o critério que a função usa é o **grau do motor
nativo** — a correlação de Spearman entre o posto médio e esse grau é
`r round(cor(comparado$mean_rank, comparado$degree, method = "spearman"), 4)`, o que
não deixa dúvida sobre qual medida está sendo ranqueada. Ocorre que o grau do motor
nativo é justamente o número que a primeira seção mostrou estar inflado pela
repetição de pares: aqui ele chega a `r max(grau_nativa$degree)`, acima do máximo
teórico de `r igraph::vcount(g_nativa) - 1`. O primeiro colocado da estabilidade é
também, no motor nativo, um dos `r sum(grau_nativa$degree == max(grau_nativa$degree))`
autores que empatam no topo desse grau inflado.

A consequência prática é dupla. Primeiro, o desvio-padrão do posto mede a
confiabilidade de um ranking construído sobre uma medida defeituosa, e não da
centralidade que você publicou. Segundo, e mais grave para a redação do artigo,
existe um conflito aparente entre a Tabela de centralidade — em que
`r centro$display_name[which.max(centro$degree + centro$strength + centro$betweenness)]`
lidera — e a Tabela de estabilidade, em que
`r estab$display_name[1]` lidera. Não é contradição estatística, é troca de motor
e de critério, e o leitor que não souber disso vai concluir que uma das duas
tabelas está errada.

::: {.callout-caution}
## O ranking de estabilidade não é o ranking de centralidade
`network_stability()` reconstrói todas as réplicas com `engine = "native"` e
ranqueia os vértices por **grau**, sejam quais forem o motor e a medida usados na
análise principal. Use a saída dela para responder "a posição do autor no ranking
de grau resiste a perder 20% do acervo?", e não "o autor mais intermediador é
confiável?". Para a segunda pergunta, reamostre você mesmo com o motor e a medida
que você publicou, como fazemos no bloco a seguir.
:::

```{r m7-estabilidade-propria}
# reamostragem propria, no motor que gerou a figura publicada
set.seed(SEED)
B <- 20L
replicas <- replicate(B, {
  k <- sample(x_analise$works$work_id, floor(.8 * nrow(x_analise$works)))
  y <- x_analise
  y$works <- x_analise$works[x_analise$works$work_id %in% k, , drop = FALSE]
  y$authorships <- x_analise$authorships[x_analise$authorships$work_id %in% k, , drop = FALSE]
  y$keywords <- x_analise$keywords[x_analise$keywords$work_id %in% k, , drop = FALSE]
  # engine explicito: aqui esta a diferenca em relacao a network_stability()
  gy <- bibliographic_network(y, "coauthor", engine = "biblionetwork")
  igraph::betweenness(gy, normalized = TRUE)
}, simplify = FALSE)
# guardamos valor e posto em cada replica, porque as duas leituras informam
valores <- do.call(cbind, replicas)
postos <- do.call(cbind, lapply(replicas, rank, ties.method = "average"))
propria <- data.frame(
  node = igraph::V(g_coauto)$name,
  intermediacao_media = rowMeans(valores),
  sd_intermediacao = apply(valores, 1, sd),
  posto_medio_intermediacao = rowMeans(postos),
  sd_posto_intermediacao = apply(postos, 1, sd))
propria <- merge(propria, autores, by.x = "node", by.y = "author_id", all.x = TRUE)
propria <- propria[order(propria$posto_medio_intermediacao), ]
knitr::kable(utils::head(propria[, c("display_name", "intermediacao_media", "sd_intermediacao",
                                     "posto_medio_intermediacao", "sd_posto_intermediacao")], 6),
             row.names = FALSE, digits = c(0, 4, 4, 2, 3),
             col.names = c("autor", "intermediação média", "desvio-padrão",
                           "posto médio", "desvio-padrão do posto"),
             caption = "Reamostragem própria da intermediação, com o motor biblionetwork e 20 réplicas de 80% das obras. As duas primeiras colunas de números descrevem o valor da medida; as duas últimas, a posição no ranking.")
cat("intermediacao na rede completa:\n")
print(utils::head(centro[order(-centro$betweenness),
                         c("display_name", "betweenness")], 6), row.names = FALSE)
cat("posto medio na reamostragem propria:\n")
print(utils::head(propria[, c("display_name", "posto_medio_intermediacao",
                              "sd_posto_intermediacao")], 4), row.names = FALSE)
```

A tabela mostra o que muda quando o pesquisador controla a reamostragem, e o
resultado é mais interessante do que a troca de motor. Com o motor correto, o
autor de maior intermediação da rede publicada,
`r centro$display_name[which.max(centro$betweenness)]`, aparece com posto médio
`r round(propria$posto_medio_intermediacao[propria$display_name == centro$display_name[which.max(centro$betweenness)]], 2)`
em `r B` reamostragens — pior, e não melhor, que o posto
`r estab$mean_rank[estab$display_name == centro$display_name[which.max(centro$betweenness)]]`
que a função do pacote lhe atribuía no ranking por grau. O autor que lidera a
reamostragem da intermediação é
`r propria$display_name[1]`, com posto médio
`r round(propria$posto_medio_intermediacao[1], 2)`.

A explicação é que grau e intermediação têm naturezas diferentes, e a diferença
aparece justamente sob reamostragem. O grau de um autor é a soma de quantas obras
ele assina: tirar 20% das obras reduz todos os graus quase proporcionalmente, e a
ordem se mantém. A intermediação não é propriedade de um vértice, é propriedade da
**estrutura de caminhos** do grafo inteiro: ela conta quantos caminhos mínimos
passam por aquele vértice, e um único conjunto de arestas pesadas pode criar ou
destruir um atalho. Quando a obra que fazia a ponte sai da amostra, a ponte
desaparece, e com ela a intermediação daquele autor. Por isso o desvio-padrão do
posto na reamostragem da intermediação chega a
`r round(max(propria$sd_posto_intermediacao), 2)` posições, contra
`r round(max(estab$sd_rank), 2)` na reamostragem do grau.

A consequência prática é dupla. Primeiro, o desvio-padrão do posto mede a
confiabilidade do ranking **de grau do motor nativo**, e não de qualquer
centralidade: quem está interessado na confiabilidade do hub de intermediação não
encontra essa resposta na função, e a reamostragem própria mostra que a resposta
seria bem menos favorável ao hub. Segundo, o resultado sugere uma regra de
redação: em artigo, apresente o grau com o ranking de estabilidade do pacote e
trate a intermediação como **diagnóstico pontual da rede completa**, sem prometer
que o autor mais intermediador continuaria sendo o mais intermediador em outro
recorte do acervo. É a diferença entre descrever o acervo que você tem e afirmar
uma propriedade do campo.

```{r}
#| label: fig-m7-estabilidade
#| fig-cap: "Posto médio de cada autor em 20 reamostragens de 80% das obras, com barra de erro de um desvio-padrão. Autores com barra curta têm posição confiável no ranking; autores com barra longa não devem ser comparados por diferenças pequenas."
#| fig-alt: "Gráfico de pontos com barras de erro horizontais, com dezesseis autores ordenados pelo posto médio de centralidade. As barras são curtas nas extremidades do ranking e mais longas no meio."
#| fig-height: 4.8
estab$display_name <- factor(estab$display_name, levels = rev(estab$display_name))
ggplot(estab, aes(x = mean_rank, y = display_name)) +
  geom_errorbar(aes(xmin = mean_rank - sd_rank, xmax = mean_rank + sd_rank),
                orientation = "y", width = .22, colour = pal_agri[3]) +
  geom_point(size = 2.6, colour = pal_agri[1]) +
  labs(x = "Posto médio de centralidade (1 = mais central)",
       y = NULL,
       title = "Quanto confiar no ranking de centralidade",
       subtitle = "Barra de erro de um desvio-padrão do posto em 20 reamostragens de 80% das obras")
```

A figura @fig-m7-estabilidade dá a regra de leitura em uma olhada. Autores cujas
barras de erro não se sobrepõem têm posições distinguíveis; autores cujas barras se
sobrepõem não devem ser ordenados entre si. A forma do gráfico é de barras curtas
nas duas pontas e barras largas na faixa intermediária, e a explicação é a mesma
que discutimos acima: no topo, os autores aparecem em obras suficientes para que a
retirada de 20% do acervo não mude a contagem; na base, os autores têm poucos
parceiros e a ordem deles é estável porque todos já estão no fim da escala. No
meio, o número de parceiros é pequeno o bastante para que uma obra sorteada mude a
posição. Em um artigo, isso se escreve assim: "os
`r length(unique(estab$display_name[estab$mean_rank <= 4]))` autores mais centrais
mantiveram posição estável (desvio-padrão do posto inferior a
`r round(max(estab$sd_rank[estab$mean_rank <= 4]), 3)`); a ordenação dos autores de
posição intermediária não é distinguível dentro da incerteza da reamostragem". É uma
frase mais fraca que "o ranking mostra que...", e é a frase que os dados sustentam.

## A rede de palavras-chave e a densidade sob controle

A rede de coautoria responde quem trabalha com quem. A rede de palavras-chave
responde qual assunto anda com qual, e é uma forma barata de mapear a estrutura
temática de um acervo sem nenhum modelo de tópicos. O obstáculo é a densidade: com
quatro ou cinco termos sorteados do mesmo vocabulário, quase todo par coocorre, e
a rede fica completa e ilegível.

```{r m7-rede-palavras}
g_palavras <- bibliographic_network(x_analise, "keyword", min_weight = 8)
cat("rede de palavras com min_weight = 8:", igraph::vcount(g_palavras), "termos,",
    igraph::ecount(g_palavras), "arestas, densidade",
    round(igraph::edge_density(g_palavras), 3), "\n")
cen_palavras <- network_centrality(g_palavras)
set.seed(SEED); com_palavras <- network_communities(g_palavras, method = "louvain")
cat("comunidades de termos:", paste(table(com_palavras$community), collapse = ", "), "\n")
cat("termo de maior grau:", cen_palavras$node[which.max(cen_palavras$degree)], "\n")
cat("termo de maior intermediação:", cen_palavras$node[which.max(cen_palavras$betweenness)], "\n")
```

```{r}
#| label: fig-m7-palavras
#| fig-cap: "Rede de coocorrência de palavras-chave com peso mínimo de 8 obras. A cor indica a comunidade de termos detectada pelo método de Louvain e o tamanho do vértice é proporcional ao grau. O limiar de peso reduz a densidade de 0,85 para 0,49 e torna a estrutura visível."
#| fig-alt: "Rede de palavras-chave com vinte e quatro termos divididos em três comunidades de cores distintas, com os termos de aprendizado de máquina agrupados em um núcleo separado dos termos de solo."
#| fig-height: 6.0
set.seed(SEED)
disp_palavras <- igraph::layout_with_fr(g_palavras)
vp <- data.frame(nome = igraph::V(g_palavras)$name, x = disp_palavras[, 1], y = disp_palavras[, 2],
                 grau = igraph::degree(g_palavras))
vp$comunidade <- factor(com_palavras$community[match(vp$nome, com_palavras$node)])
ap <- igraph::as_data_frame(g_palavras, "edges")
ap <- merge(ap, vp[, c("nome", "x", "y")], by.x = "from", by.y = "nome")
names(ap)[names(ap) == "x"] <- "x_ini"; names(ap)[names(ap) == "y"] <- "y_ini"
ap <- merge(ap, vp[, c("nome", "x", "y")], by.x = "to", by.y = "nome")
names(ap)[names(ap) == "x"] <- "x_fim"; names(ap)[names(ap) == "y"] <- "y_fim"
ggplot() +
  geom_segment(data = ap, aes(x = x_ini, y = y_ini, xend = x_fim, yend = y_fim, linewidth = weight),
               colour = "grey82", alpha = .55, show.legend = FALSE) +
  geom_point(data = vp, aes(x = x, y = y, colour = comunidade, size = grau), alpha = .95) +
  geom_text(data = vp, aes(x = x, y = y, label = nome), size = 2.5, vjust = -1.4,
            colour = "grey20") +
  scale_size_continuous(range = c(2.5, 9), name = "grau") +
  scale_linewidth_continuous(range = c(.2, 1.6)) +
  scale_colour_manual(values = pal_agri, name = "comunidade") +
  labs(x = NULL, y = NULL,
       title = "A estrutura temática do acervo, sem modelo de tópicos",
       subtitle = "Coocorrência de palavras-chave, peso mínimo de 8 obras") +
  theme_void(base_size = 11) +
  theme(legend.position = "bottom",
        plot.title = element_text(face = "bold", hjust = .5),
        plot.subtitle = element_text(colour = "grey35", hjust = .5, size = 9.5))
```

A figura @fig-m7-palavras é o mapa temático que o Módulo 5 produzia por contagem e que aqui
aparece por proximidade. Os `r igraph::vcount(g_palavras)` termos se organizam em
`r length(unique(com_palavras$community))` comunidades:
`r paste(table(com_palavras$community), collapse = ", ")` termos cada uma, e cada
comunidade corresponde a uma frente de pesquisa — os termos de silício e
salinidade em um núcleo à esquerda, os de solo e manejo em outro à direita, e os
de sensoriamento com aprendizado de máquina na base. O termo de maior grau é
`r cen_palavras$node[which.max(cen_palavras$degree)]`, no núcleo de silício, e o
de maior intermediação é
`r cen_palavras$node[which.max(cen_palavras$betweenness)]`, que fica justamente
entre o núcleo de sensoriamento e o de silício: no vocabulário, a ponte é o termo
que aparece em obras de mais de um tema, e a leitura da figura é seguir essa
posição intermediária.

Vale comparar as duas formas de chegar à mesma conclusão. O Módulo 6 chegou à
estrutura temática por tabela de contingência, resíduos e análise de
correspondência; aqui ela aparece como geometria de um grafo. As duas leituras
concordam, o que é uma verificação cruzada útil: quando duas representações
diferentes do mesmo acervo produzem a mesma partição, a partição é do acervo, não
do método.

## Registrando a rede para outros programas

O resultado de uma análise de rede costuma precisar sair do R, para uma figura de
artigo ou para o VOSviewer. `export_vosviewer()` grava a lista de arestas em
formato tabulado, com as colunas `from`, `to` e `weight`, que é o que o VOSviewer
lê.

```{r m7-exportar}
arquivo_vos <- file.path(tempdir(), "rede_coautoria_vosviewer.txt")
export_vosviewer(g_coauto, arquivo_vos)
cat("arquivo gravado?", file.exists(arquivo_vos), "\n")
cat("tamanho em bytes:", file.size(arquivo_vos), "\n")
cat("numero de linhas:", length(readLines(arquivo_vos)), "\n")
cat("primeiras linhas do arquivo:\n")
cat(paste(utils::head(readLines(arquivo_vos), 4), collapse = "\n"), "\n")
```

O arquivo existe, tem `r length(readLines(arquivo_vos))` linhas — o cabeçalho mais
as `r igraph::ecount(g_coauto)` arestas — e começa com a linha de cabeçalho
`from`, `to`, `weight`. A exportação é intencionalmente crua: os nomes que saem
são os `author_id`, não os nomes dos autores, porque é o grafo que está sendo
exportado e não a tabela de autores. Antes de abrir no VOSviewer, junte os nomes
com a tabela `authors` e regrave a coluna, como fizemos na tabela de
centralidade.

```{r m7-erros}
erro_mensagem <- function(expr) {
  # helper local: devolve a mensagem de erro como texto, sem interromper o documento
  tryCatch({ force(expr); "(nenhum erro)" }, error = function(e) conditionMessage(e))
}
cat("tipo de rede inexistente:      ", erro_mensagem(bibliographic_network(x_analise, "co-citacao")), "\n")
cat("metodo de comunidade invalido: ", erro_mensagem(network_communities(g_coauto, method = "infomap")), "\n")
cat("redes sem arestas de citacao:  ", erro_mensagem(bibliographic_network(x_analise, "citation")), "\n")
```

As três mensagens merecem leitura cuidadosa, porque o padrão é o oposto do
positivo. As duas primeiras **apontam o problema e listam as opções válidas**
(`'arg' should be one of ...`), que é o comportamento correto: quem digitou o
nome errado vê imediatamente quais são os aceitos. A terceira é a que decepciona:
`arguments imply differing number of rows: 0, 1` não diz nada sobre citação,
sobre tabela `references` vazia ou sobre o que fazer. Uma mensagem do tipo
"nenhuma aresta de citação encontrada no acervo" economizaria a investigação. A
assimetria é o achado registrado deste módulo.

## Tarefas do Módulo 7

**Tarefa 7.1 (aplicar).** Construa a rede de coautoria com os dois motores,
`engine = "native"` e `engine = "biblionetwork"`, calcule `network_centrality()`
nas duas e junte os nomes com `x_analise$authors`. Monte uma tabela única com
nome, grau e força nas duas versões e responda: em qual dos dois motores o grau
distingue os autores, e por que. Depois exporte a versão que você escolher com
`export_vosviewer()` e informe o número de arestas do arquivo gravado.

**Tarefa 7.2 (analisar).** Rode `network_stability()` sobre a rede de coautoria
com `B = 20` e `fraction = 0.5`, e compare com o resultado de
`fraction = 0.8`. Descreva o que acontece com `sd_rank` quando a fração
reamostrada cai de 80% para 50% e explique, em um parágrafo, o que esse
comportamento revela sobre a relação entre o tamanho do acervo e a confiabilidade
do ranking de centralidade. Use `set.seed(SEED)` antes de cada chamada e
identifique o autor cuja posição mais se degrada.
