## Gabarito do Exercício 7.1

### Código completo e executável

```{r gab-7-1}
# 1. a mesma rede pelos dois motores
g_nativa <- bibliographic_network(x_analise, "coauthor", engine = "native")
g_biblio <- bibliographic_network(x_analise, "coauthor", engine = "biblionetwork")

# 2. centralidade nos dois e juncao com os nomes dos autores
autores <- x_analise$authors[, c("author_id", "display_name")]
central_nativa <- network_centrality(g_nativa)
central_biblio <- network_centrality(g_biblio)
central_nativa <- merge(central_nativa, autores, by.x = "node", by.y = "author_id", all.x = TRUE)
central_biblio <- merge(central_biblio, autores, by.x = "node", by.y = "author_id", all.x = TRUE)

# 3. tabela unica, com os dois motores lado a lado
comparacao <- data.frame(
  autor = central_nativa$display_name,
  grau_nativo = central_nativa$degree,
  grau_biblio = central_biblio$degree[match(central_nativa$node, central_biblio$node)],
  forca_nativa = central_nativa$strength,
  forca_biblio = central_biblio$strength[match(central_nativa$node, central_biblio$node)])
comparacao <- comparacao[order(-comparacao$grau_nativo), ]
knitr::kable(comparacao, row.names = FALSE,
             caption = "Grau e força de cada autor nos dois motores de construção da rede de coautoria.")

# 4. o grau distingue os autores em cada motor?
cat("desvio-padrao do grau no motor nativo:",
    round(sd(comparacao$grau_nativo), 4), "| amplitude:",
    min(comparacao$grau_nativo), "a", max(comparacao$grau_nativo), "\n")
cat("desvio-padrao do grau no motor biblionetwork:",
    round(sd(comparacao$grau_biblio), 4), "| amplitude:",
    min(comparacao$grau_biblio), "a", max(comparacao$grau_biblio), "\n")
cat("forca identica nos dois motores?", all(comparacao$forca_nativa == comparacao$forca_biblio), "\n")
cat("autor de maior forca:", comparacao$autor[which.max(comparacao$forca_biblio)],
    "| nos dois motores?", comparacao$autor[which.max(comparacao$forca_biblio)] ==
      comparacao$autor[which.max(comparacao$forca_nativa)], "\n\n")

# 5. quantos pares de autores distintos cada motor registra
pares <- function(g) {
  e <- igraph::as_data_frame(g, "edges")
  chave <- apply(e[, c("from", "to")], 1, function(z) paste(sort(z), collapse = "|"))
  c(arestas = nrow(e), pares_distintos = length(unique(chave)))
}
cat("motor nativo:", paste(names(pares(g_nativa)), pares(g_nativa), sep = "=", collapse = "  "), "\n")
cat("motor biblionetwork:", paste(names(pares(g_biblio)), pares(g_biblio), sep = "=", collapse = "  "), "\n\n")

# 6. exportacao da versao escolhida
escolhida <- g_biblio
arquivo <- file.path(tempdir(), "rede_tarefa71.txt")
export_vosviewer(escolhida, arquivo)
cat("arquivo gravado?", file.exists(arquivo), "\n")
cat("arestas no arquivo:", length(readLines(arquivo)) - 1L, "\n")
cat("arestas no grafo exportado:", igraph::ecount(escolhida), "\n")
```

### Leitura da saída

Os dois motores **distinguem** os autores: o grau varia de
`r min(comparacao$grau_nativo)` a `r max(comparacao$grau_nativo)` no motor nativo e
de `r min(comparacao$grau_biblio)` a `r max(comparacao$grau_biblio)` no
`biblionetwork`, com desvios-padrão de `r round(sd(comparacao$grau_nativo), 3)` e
`r round(sd(comparacao$grau_biblio), 3)`. Se a resposta que você escreveu foi "o
grau não distingue no motor nativo porque o grafo é completo", ela precisa de
correção: o grafo nativo tem `r pares(g_nativa)["arestas"]` arestas, mas apenas
`r pares(g_nativa)["pares_distintos"]` pares de autores distintos, e o excesso são
pares registrados duas vezes, um em cada sentido. O grau nativo não é constante,
apenas inflado e instável — o máximo chega a `r max(comparacao$grau_nativo)` em uma
rede de 16 vértices, onde o máximo legítimo é 15.

A coluna de **força** é a que se comporta bem: os valores são idênticos nos dois
motores, autor por autor (`r all(comparacao$forca_nativa == comparacao$forca_biblio)`),
e o autor de maior força é `r comparacao$autor[which.max(comparacao$forca_biblio)]`
em ambos. Isso é consequência da forma como o motor nativo distribui o peso de um
par repetido entre as duas linhas: a soma por vértice se recompõe, mas a contagem
de arestas não. A conclusão para o método do artigo é que a força e o PageRank
podem ser relatados com qualquer um dos motores, e o grau, a densidade e a
intermediação não.

A exportação confirma a aritmética do arquivo: o VOSviewer recebe
`r length(readLines(arquivo)) - 1L` linhas de aresta, exatamente o
`r igraph::ecount(escolhida)` do grafo exportado, mais a linha de cabeçalho. Se você
exportou a versão nativa, o número no arquivo será maior que o número de pares de
coautores reais do acervo, e é mais um lugar onde o defeito aparece.

O motor que eu recomendo exportar é o `biblionetwork`, porque ele registra
`r pares(g_biblio)["pares_distintos"]` pares distintos e nenhum repetido. A
recomendação não é estética: as ferramentas de visualização desenham uma aresta por
linha, e pares repetidos produzem arestas sobrepostas com pesos que não
correspondem à coautoria real.

### Redação sugerida para o artigo

> A rede de coautoria foi construída com o motor `biblionetwork`, que registrou
> `r igraph::ecount(g_biblio)` pares de autores (densidade
> `r round(igraph::edge_density(g_biblio), 3)`). O motor interno do pacote, testado
> como verificação, devolve `r igraph::ecount(g_nativa)` arestas sobre o mesmo
> conjunto de `r igraph::vcount(g_nativa)` autores, das quais
> `r pares(g_nativa)["pares_distintos"]` correspondem a pares distintos; as
> `r as.integer(pares(g_nativa)["arestas"]) - as.integer(pares(g_nativa)["pares_distintos"])`
> linhas restantes repetem pares já contados. Relatamos força e PageRank, medidas
> que coincidem entre os motores, e não o grau, que difere. A centralidade de força
> aponta `r comparacao$autor[which.max(comparacao$forca_biblio)]`
> (força = `r max(comparacao$forca_biblio)`) como o autor mais articulado do
> acervo.

### Erros comuns a evitar

1. **Concluir que o grafo nativo é completo porque o número de arestas é igual a
   `n(n-1)/2`.** É coincidência aritmética: as arestas contêm pares repetidos em
   dois sentidos, e o grafo resultante não é completo nem simples.
2. **Relatar o grau máximo do motor nativo.** Um grau de
   `r max(comparacao$grau_nativo)` em 16 vértices é impossível e denuncia o defeito;
   use o grau do `biblionetwork`, que respeita o limite de 15.
3. **Comparar intermediação entre motores.** A intermediação depende do conjunto
   de caminhos mínimos, e o grafo nativo tem arestas duplicadas; os valores
   diferem mesmo para o autor mais central.
4. **Esquecer de juntar `author_id` com `display_name`.** A tabela de centralidade
   traz só identificadores, e comparar rankings sem os nomes leva a conclusões
   sobre códigos e não sobre pessoas.
5. **Exportar sem conferir a contagem de linhas do arquivo.** `export_vosviewer()`
   não avisa se o grafo tem arestas repetidas; a conferência é
   `length(readLines(arquivo)) - 1 == igraph::ecount(g)`.

## Gabarito do Exercício 7.2

### Código completo e executável

```{r gab-7-2}
autores <- x_analise$authors[, c("author_id", "display_name")]

# as duas fracoes de reamostragem, com a semente fixada antes de cada chamada
estab_80 <- network_stability(x_analise, type = "coauthor", B = 20, fraction = 0.8, seed = SEED)
estab_50 <- network_stability(x_analise, type = "coauthor", B = 20, fraction = 0.5, seed = SEED)
estab_80 <- merge(estab_80, autores, by.x = "node", by.y = "author_id", all.x = TRUE)
estab_50 <- merge(estab_50, autores, by.x = "node", by.y = "author_id", all.x = TRUE)

comparacao <- merge(
  estab_80[, c("display_name", "mean_rank", "sd_rank")],
  estab_50[, c("display_name", "mean_rank", "sd_rank")],
  by = "display_name", suffixes = c("_80", "_50"))
comparacao$aumento_sd <- round(comparacao$sd_rank_50 - comparacao$sd_rank_80, 4)
comparacao <- comparacao[order(-comparacao$aumento_sd), ]
knitr::kable(utils::head(comparacao, 8), row.names = FALSE, digits = c(0, 2, 3, 2, 3, 4),
             caption = "Estabilidade do posto de centralidade com 80% e com 50% das obras reamostradas, ordenada pelo aumento do desvio-padrão do posto.")

cat("desvio-padrao medio do posto com 80%:", round(mean(estab_80$sd_rank), 4), "\n")
cat("desvio-padrao medio do posto com 50%:", round(mean(estab_50$sd_rank), 4), "\n")
cat("razao entre os dois:", round(mean(estab_50$sd_rank) / mean(estab_80$sd_rank), 4), "\n")
cat("autores cujo desvio-padrao do posto aumenta:", sum(comparacao$aumento_sd > 0),
    "de", nrow(comparacao), "\n")
cat("autor que mais se degrada:", comparacao$display_name[1],
    "| aumento:", comparacao$aumento_sd[1], "\n")
cat("correlacao de Spearman entre os postos medios:",
    round(cor(comparacao$mean_rank_80, comparacao$mean_rank_50, method = "spearman"), 4), "\n")
```

### Leitura da saída

O desvio-padrão médio do posto sobe de `r round(mean(estab_80$sd_rank), 4)` com
80% das obras para `r round(mean(estab_50$sd_rank), 4)` com 50% — uma razão de
`r round(mean(estab_50$sd_rank) / mean(estab_80$sd_rank), 4)`, ou seja, a incerteza
da posição cresce cerca de `r round(100 * (mean(estab_50$sd_rank) / mean(estab_80$sd_rank) - 1))`
por cento quando o acervo reamostrado encolhe de 224 para 140 obras. O aumento
ocorre para `r sum(comparacao$aumento_sd > 0)` dos `r nrow(comparacao)` autores, e
o autor cuja posição mais se degrada é
**`r comparacao$display_name[1]`**, com aumento de
`r comparacao$aumento_sd[1]` posições no desvio-padrão.

Há duas leituras que precisam ser feitas em conjunto, e a segunda é a que costuma
faltar. A primeira é a magnitude absoluta: as posições médias continuam estáveis —
a correlação de Spearman entre os dois rankings de posto médio é
`r round(cor(comparacao$mean_rank_80, comparacao$mean_rank_50, method = "spearman"), 4)` —,
de modo que **encolher a amostra não reordena o ranking, apenas torna cada posição
individual menos precisa**. A segunda é a forma da degradação: ela não é uniforme.
Autores na base do ranking, como `r comparacao$display_name[1]`, ganham incerteza
muito maior que autores no topo, porque o número de parceiros distintos de um autor
periférico depende de poucas obras, e perder uma dessas obras por sorteio pode
mudar a posição dele em vários lugares. Quem está no topo tem tantas coautorias que
a remoção de 20% ou 50% das obras quase não mexe na contagem.

A lição metodológica é que **confiabilidade de ranking não é uma propriedade do
método, é uma propriedade de cada posição**. Declarar "o ranking é estável" depois
de olhar a correlação de Spearman geral é insuficiente: o número que interessa é o
desvio-padrão do posto do autor sobre o qual se está afirmando algo. Para a
coordenação do programa, isso significa que a decisão de investimento pode se
apoiar com segurança nos autores do topo — cujas posições resistem a perder metade
do acervo — e não deve se apoiar na diferença entre o décimo e o décimo segundo
colocados.

Vale registrar um limite do exercício. A função reamostra sempre o **mesmo**
acervo, retirando obras; ela não simula a existência de obras que o levantamento
não encontrou. O desvio-padrão calculado aqui é um limite inferior da incerteza
real, porque assume que as 280 obras são a população e não uma amostra incompleta
dela.

### Redação sugerida para o artigo

> A estabilidade do ranking de centralidade foi avaliada por reamostragem de 80% e
> de 50% das obras, com 20 réplicas e semente fixa, em ambos os casos. O
> desvio-padrão do posto subiu de `r round(mean(estab_80$sd_rank), 2)` para
> `r round(mean(estab_50$sd_rank), 2)` posições, indicando que a precisão da
> posição individual depende da fração reamostrada. A ordenação geral, no entanto,
> permaneceu praticamente inalterada (ρ de Spearman =
> `r round(cor(comparacao$mean_rank_80, comparacao$mean_rank_50, method = "spearman"), 3)`),
> e a maior perda de precisão ocorreu entre autores de menor centralidade
> (`r comparacao$display_name[1]`, aumento de `r comparacao$aumento_sd[1]` posições
> no desvio-padrão). Concluímos que a identificação dos autores mais centrais é
> robusta ao recorte do acervo, enquanto a ordenação das posições intermediárias
> não deve ser interpretada.

### Erros comuns a evitar

1. **Rodar as duas chamadas sem semente e comparar diretamente.** Sem
   `seed = SEED`, cada chamada usa o estado corrente do gerador e a diferença entre
   as duas frações mistura o efeito do recorte com o sorteio.
2. **Comparar `mean_rank` entre as duas frações sem comparar `sd_rank`.** O posto
   médio é parecido nas duas, e é justamente o desvio-padrão que responde à
   pergunta sobre confiabilidade.
3. **Interpretar o aumento de `sd_rank` como piora da rede.** O que aumenta é a
   incerteza da estimativa, não a centralidade do autor; a rede do acervo completo
   permanece a mesma.
4. **Tratar o desvio-padrão da reamostragem como erro-padrão da média.** Cada
   réplica é um ranking completo do mesmo acervo reduzido, e o desvio-padrão
   descreve a dispersão da posição, o que é o que se quer, mas não é um intervalo
   de confiança.
5. **Esquecer que a função sempre usa `engine = "native"` e ranqueia por grau.**
   Se a análise principal foi feita com outro motor ou outra medida, o resultado
   desta tarefa não se transfere para ela.
