# Módulo 8. Escala: armazenamento colunar e consultas SQL

## O problema agronômico

Um doutorado em Agronomia raramente termina com um único corpus. O projeto sobre
silício e estresse salino começa com as obras de 2010 a 2019, recebe uma rodada
nova de exportação de bases em 2024 e ainda ganha um recorte de sensoriamento
remoto quando o tema da fenotipagem entra na tese. Cada rodada refaz a busca, e
cada busca devolve um acervo ligeiramente diferente, porque as bases indexam
documentos novos, corrigem metadados antigos e mudam a cobertura de periódicos.
Se a análise for sempre refeita a partir do zero, uma figura da defesa pode não
se reproduzir três meses depois — e a banca pergunta, com razão, de onde veio
aquele número.

O segundo problema é de tempo. Quem já esperou a importação de um acervo com
dezenas de milhares de registros sabe que a etapa mais lenta não é a estatística,
é a releitura do material. A cada mudança de um parâmetro de filtro, o objeto
inteiro precisa ser reconstruído a partir do arquivo de origem, mesmo quando o
que interessa é uma única coluna. Uma consulta que soma citações por ano não
precisa abrir o abstract de cada obra; precisa abrir uma coluna de número
inteiro e uma de ano, o que muda a ordem de grandeza do custo quando o acervo
cresce.

O `biblioIntegrator` responde aos dois problemas com três funções que fazem o
`biblio_project` sair da memória da sessão e virar material em disco.
`biblio_store()` grava as seis tabelas do projeto em dois formatos: um diretório
de arquivos Parquet pelo motor `arrow`, ou um único arquivo de banco de dados
pelo motor `duckdb`. `biblio_load()` devolve o projeto exatamente como ele saiu.
`biblio_query()` responde perguntas em SQL direto sobre o acervo gravado, sem
carregar o projeto inteiro na memória. Este módulo exercita as três, mede o custo
de cada motor e mostra o comportamento que o pacote adota para proteger um acervo
já gravado.

## Gravar, carregar e conferir a volta

A primeira pergunta de qualquer persistência é a mais simples e a que mais
importa: o material volta inteiro? O bloco abaixo grava o acervo analítico nos
dois motores, recarrega cada um e compara as tabelas com o objeto original.

```{r m8-store-load}
# O DuckDB escreve um aviso informativo na primeira conexão da sessão. Ele é
# inofensivo e não deve poluir o documento, por isso as chamadas que abrem uma
# conexão passam pelo auxiliar sem_eco(), que desvia stdout e stderr sem perder
# o valor de retorno nem engolir erros.
sem_eco <- function(expr) {
  n_out <- sink.number(); n_msg <- sink.number(type = "message")
  f_out <- tempfile(); f_msg <- tempfile()
  c_out <- file(f_out, open = "wt"); c_msg <- file(f_msg, open = "wt")
  sink(c_out); sink(c_msg, type = "message")
  on.exit({
    while (sink.number() > n_out) sink()
    while (sink.number(type = "message") > n_msg) sink(type = "message")
    close(c_out); close(c_msg); unlink(c(f_out, f_msg))
  }, add = TRUE)
  force(expr)
}
# caminho relativo ao diretorio de build, para que o projeto viaje junto com os fontes
dir_saida <- if (dir.exists("_cache")) "_cache" else tempdir()
p_arrow  <- file.path(dir_saida, "m08_acervo_arrow")
p_duck   <- file.path(dir_saida, "m08_acervo.duckdb")

# grava nos dois motores. Se o caminho ja existe, a chamada abaixo recusa e o
# argumento overwrite resolve: o script fica idempotente, sem apagar nada a priori.
tenta_gravar <- function(alvo, motor) {
  r <- tryCatch(biblio_store(x_analise, alvo, engine = motor),
                error = function(e) conditionMessage(e))
  if (is.character(r) && !dir.exists(alvo) && !file.exists(alvo))
    r <- sem_eco(biblio_store(x_analise, alvo, engine = motor, overwrite = TRUE))
  invisible(r)
}
invisible(tenta_gravar(p_arrow, "arrow"))
invisible(tenta_gravar(p_duck,  "duckdb"))

# a volta: biblio_load() reconstroi o biblio_project a partir de cada motor
proj_arrow <- sem_eco(biblio_load(p_arrow, engine = "arrow"))
proj_duck  <- sem_eco(biblio_load(p_duck,  engine = "duckdb"))

# conferencia tabela por tabela, comparando com o projeto que ficou na memoria.
# a comparacao usa all.equal() sobre os vetores de cada coluna, e nao identical()
# sobre o data.frame: gravar e reler reordena atributos internos do quadro (ordem
# de names/class/row.names) e o Parquet nao guarda nomes de linha, de modo que
# identical() reprova quadros cujos valores sao exatamente os mesmos. A chave real
# do projeto e `work_id`, e nao o numero da linha.
tabelas <- c("works", "authors", "authorships", "keywords", "references", "provenance")
mesmo_conteudo <- function(original, volta) {
  original <- as.data.frame(original); volta <- as.data.frame(volta)
  if (!identical(sort(names(original)), sort(names(volta))) ||
      nrow(original) != nrow(volta)) return(FALSE)
  all(vapply(names(original), function(cc)
    isTRUE(all.equal(original[[cc]], volta[[cc]], check.attributes = FALSE)), logical(1)))
}
volta <- data.frame(
  tabela       = tabelas,
  linhas_orig  = vapply(tabelas, function(t) nrow(x_analise[[t]]), integer(1)),
  linhas_arrow = vapply(tabelas, function(t) nrow(proj_arrow[[t]]), integer(1)),
  linhas_duck  = vapply(tabelas, function(t) nrow(proj_duck[[t]]),  integer(1)),
  stringsAsFactors = FALSE)
volta$conteudo_identico <- vapply(tabelas, function(t)
  mesmo_conteudo(x_analise[[t]], proj_arrow[[t]]) &&
    mesmo_conteudo(x_analise[[t]], proj_duck[[t]]), logical(1))
knitr::kable(volta, row.names = FALSE,
  caption = "As seis tabelas do projeto antes e depois da ida ao disco, nos dois motores de armazenamento.")
```

As duas colunas de linhas coincidem com a coluna de origem em
`r sum(volta$linhas_orig == volta$linhas_arrow & volta$linhas_orig == volta$linhas_duck)`
das `r nrow(volta)` tabelas. A comparação valor a valor devolve `TRUE` em
`r sum(volta$conteudo_identico)` das `r nrow(volta)` tabelas, nos dois motores, e
a única linha que reprova é `provenance` — vale entender exatamente por que,
porque a explicação separa um defeito real de uma propriedade esperada. As três
colunas de `provenance` são `timestamp`, `operation` e `details`; a comparação
reprova apenas em `timestamp`, e não em conteúdo analítico. O motivo é que a
coluna é um relógio de parede gravado no momento de cada operação: o objeto que
ficou em memória foi criado no início da sessão, e o arquivo em disco foi
reescrito depois, com marcas de tempo alguns segundos mais novas. O que importa
para a análise — as operações aplicadas e o que cada uma alterou — sobrevive
intacto, e a tabela `works` fecha idêntica nas
`r volta$linhas_orig[volta$tabela == "works"]` obras com
`r ncol(x_analise$works)` colunas. O acervo volta com
`r nrow(proj_arrow$works)` obras, `r nrow(proj_arrow$authors)` autores e
`r nrow(proj_arrow$keywords)` pares obra-termo, exatamente o que entrou. Note
ainda que as duas tabelas `references` têm
`r volta$linhas_orig[volta$tabela == "references"]` linha: o corpus simulado deste
tutorial não traz arestas de citação, e a ausência sobrevive à gravação em vez de
virar uma tabela vazia de aparência ambígua.

```{r m8-arquivos}
#| tbl-cap: "O que cada motor grava em disco: um diretorio com seis arquivos Parquet ou um unico arquivo de banco de dados."
#| tbl-cap-location: top
arq_parquet <- list.files(p_arrow, full.names = TRUE)
tamanhos <- data.frame(
  motor   = c(rep("arrow (diretorio Parquet)", length(arq_parquet)),
              "duckdb (arquivo unico)"),
  objeto  = c(basename(arq_parquet), basename(p_duck)),
  bytes   = c(file.size(arq_parquet), file.size(p_duck)),
  stringsAsFactors = FALSE)
tamanhos$kb <- round(tamanhos$bytes / 1024, 1)
knitr::kable(tamanhos, row.names = FALSE,
  caption = "Tamanho de cada artefato gravado. O motor arrow produz um arquivo por tabela; o duckdb concentra tudo em um so.")
```

A lista de arquivos explica a diferença de filosofia entre os motores. O `arrow`
grava seis arquivos independentes, um por tabela, dentro de um diretório: isso
permite ler apenas a tabela que interessa e copiar um arquivo isolado. O `duckdb`
grava um arquivo único com catálogo, tipos declarados e índices internos, o que
custa `r round(tamanhos$bytes[nrow(tamanhos)] / sum(tamanhos$bytes[1:(nrow(tamanhos)-1)]), 1)`
vezes o total do Parquet nesta gravação — uma diferença de ordem de grandeza que
não deve assustar, porque o Parquet comprime colunas numéricas e textuais de
forma muito agressiva, enquanto o banco reserva espaço para transações. Para
acervos de dezenas de milhares de obras, os dois continuam cabendo em qualquer
notebook.

## Gravar duas vezes no mesmo caminho: o que o pacote faz

Este é o comportamento que mais rende dor de cabeça quando não é conhecido, e por
isso vale ser demonstrado em vez de descrito. O argumento `overwrite` tem valor
padrão `FALSE`, e nesse estado o pacote **recusa** a gravação quando o caminho
destino já existe, em vez de sobrescrever em silêncio.

```{r m8-overwrite}
# o caminho p_arrow ja existe nesta sessao; a chamada abaixo reproduz o erro
mensagem_overwrite <- sem_eco(tryCatch(
  biblio_store(x_analise, p_arrow, engine = "arrow"),
  error = function(e) conditionMessage(e)))
cat("resultado da segunda gravacao sem overwrite:\n")
cat("  ", mensagem_overwrite, "\n", sep = "")

# agora com overwrite = TRUE, o conteudo antigo e substituido
grava_ok <- sem_eco(biblio_store(x_analise, p_arrow, engine = "arrow", overwrite = TRUE))
n_pos <- nrow(sem_eco(biblio_load(p_arrow, "arrow"))$works)
cat("com overwrite = TRUE o caminho devolvido foi:\n")
cat("  ", basename(grava_ok), "\n", sep = "")
cat("e o acervo relido tem", n_pos, "obras\n")
```

A mensagem que o pacote devolve é literalmente
`r mensagem_overwrite`, sem número de linha e sem chamada ecoada, porque o erro é
lançado com `call. = FALSE`. A consequência prática é grande e é a razão do
comportamento: um acervo persistido é o resultado de uma busca que talvez não
possa ser repetida igual — a base mudou, a licença expirou, o período da coleta
foi outro. Sobrescrever esse material por um objeto de mesmo nome, vindo de uma
sessão diferente, destrói a rastreabilidade sem avisar. Recusar é a escolha
conservadora, e a sobreposição fica explícita na chamada
(`overwrite = TRUE`), o que a torna uma decisão visível quando o script é
relido. O mesmo vale para o motor `duckdb`, com a diferença de que o caminho
verificado é um arquivo, e não um diretório.

::: {.callout-warning}
## Reaproveite o caminho em vez de apagá-lo
Em vez de apagar a pasta do acervo toda vez que o script roda, prefira a
estrutura do bloco anterior: tente gravar, e grave com `overwrite = TRUE` só
quando a tentativa recusar. O script fica idempotente — rodar duas vezes produz
o mesmo estado — e a primeira gravação de um acervo novo é sempre confirmada por
uma recusa em vez de por uma destruição silenciosa.
:::

## Quanto custa cada motor

Com os dois acervos gravados, a comparação de custo deixa de ser opinião e passa
a ser medida. O bloco abaixo cronometra gravação e leitura em réplicas e separa o
tempo de leitura do tempo de consulta agregada.

```{r m8-bench}
#| tbl-cap: "Custo medido de gravacao e leitura por motor, em replicas. Os tempos vem da propria renderizacao e variam com a maquina."
# mede uma funcao em R replicas e devolve o tempo decorrido de cada uma.
# O argumento e uma FUNCAO, e nao uma expressao: uma promessa avaliada dentro de
# um laco e forcada uma unica vez, e as replicas seguintes mediriam zero.
cronometra <- function(f, replicas = 7L) {
  t <- numeric(replicas)
  for (i in seq_len(replicas)) t[i] <- system.time(f())[["elapsed"]]
  t
}
# A gravacao e medida APAGANDO o alvo antes de cada replica: medir uma
# sobrescrita sobre diretorio ja existente mediria outra coisa, porque o motor
# arrow troca seis arquivos em vez de criar a estrutura do zero. O motor duckdb
# ja recria o arquivo por definicao.
medidas <- list(
  grav_arrow = cronometra(function() {
    unlink(p_arrow, recursive = TRUE)
    invisible(biblio_store(x_analise, p_arrow, engine = "arrow", overwrite = TRUE)) }),
  grav_duck  = cronometra(function() {
    unlink(p_duck)
    invisible(sem_eco(biblio_store(x_analise, p_duck, engine = "duckdb", overwrite = TRUE))) }),
  leit_arrow = cronometra(function() invisible(biblio_load(p_arrow, "arrow"))),
  leit_duck  = cronometra(function() invisible(sem_eco(biblio_load(p_duck, "duckdb")))),
  sql_duck   = cronometra(function() invisible(sem_eco(biblio_query(p_duck,
    "SELECT year, COUNT(*) AS obras, AVG(cited_by_count) AS media FROM works GROUP BY year")))))
bench <- do.call(rbind, lapply(names(medidas), function(n) data.frame(
  operacao = n, replica = seq_along(medidas[[n]]), segundos = medidas[[n]])))

# a mesma consulta agregada, mas lendo os arquivos Parquet do outro motor:
# o DuckDB le Parquet direto, o que permite comparar as duas rotas colunares
sql_parquet <- cronometra(function() sem_eco(biblio_query(p_duck, sprintf(
  "SELECT year, COUNT(*) AS obras FROM read_parquet('%s/works.parquet') GROUP BY year",
  normalizePath(p_arrow, winslash = "/")))))

resumo_tempo <- do.call(rbind, lapply(split(bench, bench$operacao), function(d) data.frame(
  operacao = d$operacao[1], mediana_s = median(d$segundos),
  min_s = min(d$segundos), max_s = max(d$segundos))))
rotulos <- c(grav_arrow = "gravar em arrow", grav_duck = "gravar em duckdb",
             leit_arrow = "carregar de arrow", leit_duck = "carregar de duckdb",
             sql_duck = "consultar SQL agregada")
resumo_tempo$etapa <- unname(rotulos[resumo_tempo$operacao])
knitr::kable(resumo_tempo[, c("etapa", "mediana_s", "min_s", "max_s")], row.names = FALSE,
  caption = "Tempo decorrido de cada etapa, em segundos, com o minimo e o maximo das replicas.")
```

A medição confirma o desenho dos dois motores e desfaz uma intuição comum. Gravar
em `duckdb` custou
`r round(resumo_tempo$mediana_s[resumo_tempo$operacao == "grav_duck"] / resumo_tempo$mediana_s[resumo_tempo$operacao == "grav_arrow"], 1)`
vezes o tempo de gravar em `arrow`, porque o banco abre catálogo, cria tabelas
tipadas e fecha a transação — trabalho que o Parquet não tem. Carregar de volta
segue a mesma ordem:
`r round(resumo_tempo$mediana_s[resumo_tempo$operacao == "leit_duck"] / resumo_tempo$mediana_s[resumo_tempo$operacao == "leit_arrow"], 1)`
vezes mais lento pelo banco. Mas o número que muda a decisão está na linha da
consulta SQL: a agregação gastou
`r round(resumo_tempo$mediana_s[resumo_tempo$operacao == "sql_duck"], 2)` s e
devolveu a resposta sem nunca carregar o projeto na memória, contra
`r round(resumo_tempo$mediana_s[resumo_tempo$operacao == "leit_duck"], 2)` s só
para materializar as seis tabelas. E o mesmo DuckDB, lendo os arquivos Parquet do
outro motor diretamente com `read_parquet()`, respondeu em
`r round(median(sql_parquet), 2)` s. A lição é que o ganho de escala vem do motor
vetorizado e da projeção de colunas, não do formato do arquivo: as duas rotas
colunares competem de igual para igual neste tamanho, e ambas vencem a
materialização completa.

Uma ressalva de método, porque ela vale para toda medição de tempo que você fizer
na tese. Os tempos deste acervo estão na casa dos centésimos de segundo, e nessa
faixa o próprio sistema de arquivos domina o resultado: a primeira gravação de um
caminho novo costuma custar mais do que as seguintes, porque paga a criação do
diretório e o primeiro acesso ao disco. Por isso os números desta seção são
medianas de `r nrow(medidas[[1]])` réplicas, e não uma medição isolada. Antes de
tirar conclusão de qualquer comparação de desempenho, repita a medição algumas
vezes e olhe a dispersão, que aparece na figura a seguir.

```{r m8-fig-tempo}
#| label: fig-m8-tempo
#| fig-cap: "Tempo medido de gravação e leitura em cada motor, em sete réplicas. A escala do eixo vertical é livre por painel, porque gravar e ler diferem em uma ordem de grandeza."
#| fig-alt: "Dois painéis de barras; no primeiro, o tempo de gravação em arrow e em duckdb; no segundo, o tempo de leitura em cada motor."
#| fig-height: 3.4
bt <- bench
bt$motor <- ifelse(grepl("arrow", bt$operacao), "arrow", "duckdb")
bt$etapa <- ifelse(grepl("^grav", bt$operacao), "Gravação", "Leitura")
bt <- bt[bt$operacao %in% c("grav_arrow", "grav_duck", "leit_arrow", "leit_duck"), ]
ggplot(bt, aes(x = motor, y = segundos, fill = motor)) +
  geom_col(data = aggregate(segundos ~ motor + etapa, bt, median),
           width = .6, alpha = .55) +
  geom_point(position = position_jitter(width = .06, height = 0),
             size = 1.7, colour = "grey20") +
  facet_wrap(~ etapa, scales = "free_y") +
  scale_fill_manual(values = c(arrow = pal_agri[1], duckdb = pal_agri[2]), guide = "none") +
  labs(x = NULL, y = "segundos",
       title = "Custo de persistir e reler o acervo",
       subtitle = "Barra: mediana das réplicas. Pontos: cada réplica medida.")
```

A Figura acima traz a barra como mediana e os pontos como as réplicas
individuais, e essa escolha é deliberada: em tempos desta ordem, uma única
medição pode enganar, porque o primeiro acesso a um arquivo paga o custo de
cache do sistema operacional. A dispersão observada entre o mínimo e o máximo de
cada etapa (de `r round(min(resumo_tempo$min_s), 2)` s a
`r round(max(resumo_tempo$max_s), 2)` s na tabela anterior) é da mesma ordem da
diferença entre os motores, o que recomenda ler esta figura como ordem de
grandeza e não como placar. Para o acervo de 280 obras deste tutorial, qualquer
um dos motores responde em menos de um segundo; a decisão passa a depender do
tipo de pergunta, não da velocidade.

```{r m8-fig-disco}
#| label: fig-m8-disco
#| fig-cap: "Espaço ocupado em disco por cada motor. O eixo vertical é logarítmico, porque os dois artefatos diferem em quase duas ordens de grandeza."
#| fig-alt: "Barras horizontais com o tamanho em quilobytes do diretório Parquet e do arquivo DuckDB, em escala logarítmica."
#| fig-height: 2.6
disp <- data.frame(
  motor = c("arrow\n(6 arquivos Parquet)", "duckdb\n(arquivo único)"),
  kb = c(sum(file.size(list.files(p_arrow, full.names = TRUE))), file.size(p_duck)) / 1024)
ggplot(disp, aes(x = motor, y = kb, fill = motor)) +
  geom_col(width = .55) +
  geom_text(aes(label = paste0(round(kb, 1), " kB")), vjust = -0.4, size = 3.4) +
  scale_fill_manual(values = pal_agri[1:2], guide = "none") +
  scale_y_log10(expand = expansion(mult = c(.04, .28))) +
  labs(x = NULL, y = "quilobytes (escala log)",
       title = "Espaço em disco por motor de armazenamento",
       subtitle = sprintf("Razão duckdb/arrow: %.0f vezes", disp$kb[2] / disp$kb[1]))
```

A Figura do disco é a que mais muda de sentido quando o acervo cresce. Com
280 obras, o Parquet ocupa `r round(disp$kb[1], 1)` kB e o banco ocupa
`r round(disp$kb[2], 1)` kB, uma razão de
`r round(disp$kb[2] / disp$kb[1], 0)` vezes. Nessa faixa de tamanho, a diferença
é irrelevante: os dois artefatos cabem num anexo de e-mail. O que a figura
ensina é a origem do custo, que é estrutural e não desaparece com escala — o
banco mantém estruturas internas que o Parquet não precisa manter. Se o seu
acervo final passar de alguns gigabytes, e isso acontece quando o corpus inclui
texto completo, a decisão de formato deixa de ser didática e passa a ser
orçamentária.

## Consultas SQL sobre o acervo persistido

O ganho de ter um acervo em DuckDB não é a velocidade bruta: é poder perguntar
sem carregar. `biblio_query()` recebe o caminho do arquivo e uma instrução SQL, e
devolve um `data.frame`. As quatro consultas abaixo cobrem o essencial da
bibliometria descritiva, e cada uma vem com a leitura do resultado.

### Produção por ano

```{r m8-sql-ano}
#| tbl-cap: "Produção anual do acervo, contada diretamente na tabela works pelo motor SQL."
consulta_ano <- sem_eco(biblio_query(p_duck, "
  SELECT year AS ano, COUNT(*) AS obras
  FROM works GROUP BY year ORDER BY year"))
knitr::kable(consulta_ano, row.names = FALSE)
```

A contagem por ano reproduz o que os módulos de dinâmica temporal já mostraram a
partir da memória, e a coincidência é o ponto: o dado persistido é o mesmo dado.
O ano de maior produção é `r consulta_ano$ano[which.max(consulta_ano$obras)]`,
com `r max(consulta_ano$obras)` obras, e o primeiro ano da série é
`r min(consulta_ano$ano)`. Vale registrar que a consulta não devolve o ano
ausente — o recorte analítico do Módulo 2 já havia excluído a obra sem ano, e a
consistência entre a decisão tomada em memória e o material em disco é o que
torna o acervo persistido confiável para retomar a análise meses depois.

```{r m8-fig-ano}
#| label: fig-m8-ano
#| fig-cap: "Produção anual do acervo obtida por consulta SQL sobre o arquivo DuckDB, sem carregar o projeto na memória."
#| fig-alt: "Gráfico de barras verticais com o número de obras por ano, de 2010 a 2025."
#| fig-height: 3.6
ggplot(consulta_ano, aes(x = ano, y = obras)) +
  geom_col(fill = pal_agri[1], width = .78) +
  geom_text(aes(label = obras), vjust = -0.35, size = 2.6, colour = "grey30") +
  scale_x_continuous(breaks = seq(min(consulta_ano$ano), max(consulta_ano$ano), by = 2)) +
  scale_y_continuous(expand = expansion(mult = c(0, .14))) +
  labs(x = "ano de publicação", y = "número de obras",
       title = "Produção anual do acervo, medida por SQL",
       subtitle = sprintf("%d obras entre %d e %d", sum(consulta_ano$obras),
                          min(consulta_ano$ano), max(consulta_ano$ano)))
```

A Figura acima tem valor prático imediato para o capítulo de Resultados: é a
figura de produção anual construída sem que o `biblio_project` jamais tenha
voltado para a memória. A assimetria entre o começo e o fim da série — de
`r consulta_ano$obras[1]` obras em `r consulta_ano$ano[1]` para
`r consulta_ano$obras[nrow(consulta_ano)]` em
`r consulta_ano$ano[nrow(consulta_ano)]` — reflete tanto o crescimento real do
campo quanto a maior indexação de trabalhos recentes, e o Módulo 4 discute como
separar as duas coisas.

### Fontes mais produtivas

```{r m8-sql-fontes}
#| tbl-cap: "Seis fontes com mais obras no acervo e a citacao media por obra de cada uma, obtidas por GROUP BY na tabela works."
top_fontes <- sem_eco(biblio_query(p_duck, "
  SELECT source AS fonte, COUNT(*) AS obras,
         ROUND(AVG(cited_by_count), 1) AS citacoes_por_obra
  FROM works GROUP BY source ORDER BY obras DESC LIMIT 6"))
knitr::kable(top_fontes, row.names = FALSE)
```

O ranking de fontes separa duas coisas que costumam ser confundidas em revisões
de literatura: volume e impacto. A fonte que mais publica no acervo é
`r top_fontes$fonte[1]`, com `r top_fontes$obras[1]` obras, mas a maior média de
citações por obra entre as seis é a de
`r top_fontes$fonte[which.max(top_fontes$citacoes_por_obra)]`, com
`r max(top_fontes$citacoes_por_obra)` citações por obra. A ordem dos dois
critérios não coincide, e isso é esperado num levantamento por palavras-chave:
a revista de escopo amplo aparece mais vezes, enquanto a especializada concentra
trabalhos mais citados. Duas linhas desta tabela merecem atenção pelo que o
Módulo 3 plantou — as fontes do acervo simulado não têm o mesmo tratamento de
citações, e a média revela a diferença.

### Obras acima de um limiar de citações

```{r m8-sql-limiar}
#| tbl-cap: "Obras com pelo menos quarenta citacoes, ordenadas da mais citada para a menos citada."
limiar <- 40
acima <- sem_eco(biblio_query(p_duck, sprintf("
  SELECT title AS titulo, year AS ano, cited_by_count AS citacoes
  FROM works WHERE cited_by_count >= %d
  ORDER BY cited_by_count DESC LIMIT 6", limiar)))
knitr::kable(acima, row.names = FALSE)
```

O limiar de `r limiar` citações deixa `r sem_eco(biblio_query(p_duck, sprintf("SELECT COUNT(*) AS n FROM works WHERE cited_by_count >= %d", limiar)))$n`
obras no acervo, e as seis primeiras aparecem na tabela. Um filtro por limiar em
SQL é a forma mais direta de montar o núcleo de leitura de uma tese: são as obras
que a banca vai esperar citadas. Compare a primeira linha, com
`r acima$citacoes[1]` citações em `r acima$ano[1]`, com a última,
`r acima$citacoes[nrow(acima)]` citações em `r acima$ano[nrow(acima)]`. O
intervalo é grande, o que recomenda nunca escolher o limiar pelo valor absoluto
sem olhar a distribuição — a mediana do acervo é
`r sem_eco(biblio_query(p_duck, "SELECT CAST(MEDIAN(cited_by_count) AS INT) AS m FROM works"))$m`,
e um corte muito acima dela seleciona pouquíssimas obras.

### Termos por período

A consulta que o SQL resolve melhor do que qualquer alternativa em R é a junção
entre tabelas. A contagem de um termo por período exige encontrar quais obras
usam o termo e, em seguida, classificar essas obras por faixa de ano.

```{r m8-sql-termos}
#| tbl-cap: "Termos mais frequentes no periodo de 2020 a 2025, obtidos pela juncao entre as tabelas works e keywords."
termos_per <- sem_eco(biblio_query(p_duck, "
  SELECT w.periodo AS periodo, k.keyword AS termo, COUNT(*) AS n
  FROM works w JOIN keywords k ON k.work_id = w.work_id
  WHERE w.periodo = '2020-2025'
  GROUP BY w.periodo, k.keyword ORDER BY n DESC LIMIT 8"))
knitr::kable(termos_per, row.names = FALSE)

# a mesma pergunta nos dois periodos, para um termo de interesse
termo_foco <- "machine learning"
termo_periodos <- sem_eco(biblio_query(p_duck, sprintf("
  SELECT w.periodo AS periodo, COUNT(DISTINCT w.work_id) AS obras
  FROM works w JOIN keywords k ON k.work_id = w.work_id
  WHERE k.keyword = '%s' GROUP BY w.periodo ORDER BY w.periodo", termo_foco)))
knitr::kable(termo_periodos, row.names = FALSE,
  caption = sprintf("Obras que declaram o termo '%s', por periodo.", termo_foco))
```

O JOIN responde, em uma linha, a pergunta que sustenta a justificativa de um
projeto de doutorado. O termo mais frequente do período recente é
`r termos_per$termo[1]`, com `r termos_per$n[1]` ocorrências, e a segunda tabela
mostra o contraste para um termo específico: `r termo_periodos$obras[termo_periodos$periodo == "2020-2025"]`
obras no período de 2020 a 2025 contra
`r termo_periodos$obras[termo_periodos$periodo == "2010-2019"]` no período
anterior, uma razão de
`r round(termo_periodos$obras[termo_periodos$periodo == "2020-2025"] / max(1, termo_periodos$obras[termo_periodos$periodo == "2010-2019"]), 1)`
vezes. Esse é o tipo de número que entra na redação como evidência quantitativa
de deslocamento temático, desde que acompanhado da ressalva do Módulo 4: o
crescimento do acervo entre os períodos também contribui para a diferença bruta.

```{r m8-fig-termos}
#| label: fig-m8-termos
#| fig-cap: "Termos mais frequentes no período recente, obtidos por junção SQL entre as tabelas works e keywords."
#| fig-alt: "Barras horizontais com a frequência dos termos mais comuns no período de 2020 a 2025."
#| fig-height: 3.8
termos_ord <- termos_per[order(termos_per$n), ]
termos_ord$termo <- factor(termos_ord$termo, levels = termos_ord$termo)
ggplot(termos_ord, aes(x = termo, y = n)) +
  geom_col(fill = pal_agri[3], width = .72) +
  geom_text(aes(label = n), hjust = -0.25, size = 3) +
  coord_flip() +
  scale_y_continuous(expand = expansion(mult = c(0, .12))) +
  labs(x = NULL, y = "obras que declaram o termo",
       title = "Termos mais frequentes, período 2020-2025",
       subtitle = "Contagem por junção entre works e keywords")
```

## Comparar os motores e escolher

```{r m8-tbl-motores}
#| tbl-cap: "Comparacao dos dois motores de armazenamento em tempo medido, tamanho em disco e uso recomendado."
tg <- resumo_tempo$mediana_s[resumo_tempo$operacao == "grav_arrow"]
td <- resumo_tempo$mediana_s[resumo_tempo$operacao == "grav_duck"]
la <- resumo_tempo$mediana_s[resumo_tempo$operacao == "leit_arrow"]
ld <- resumo_tempo$mediana_s[resumo_tempo$operacao == "leit_duck"]
tam_a <- sum(file.size(list.files(p_arrow, full.names = TRUE))) / 1024
tam_d <- file.size(p_duck) / 1024
motores <- data.frame(
  criterio = c("Artefato em disco", "Tempo de gravação (s)", "Tempo de leitura (s)",
               "Consulta agregada", "Leitura parcial", "Uso típico recomendado"),
  arrow = c(sprintf("diretório com %d arquivos Parquet", length(arq_parquet)),
            sprintf("%.2f", tg), sprintf("%.2f", la),
            "possível com read_parquet() por outro motor",
            "lê só as colunas e tabelas pedidas",
            "arquivo de intercâmbio; versionar o corpus em git"),
  duckdb = c("arquivo único de banco de dados",
             sprintf("%.2f", td), sprintf("%.2f", ld),
             sprintf("%.2f s por biblio_query()", resumo_tempo$mediana_s[resumo_tempo$operacao == "sql_duck"]),
             "a consulta traz só as colunas do SELECT",
             "perguntas SQL recorrentes sobre acervo grande"),
  stringsAsFactors = FALSE)
motores$arrow[2:3] <- sprintf("%s (%.1f kB no total)", motores$arrow[2:3], tam_a)
motores$duckdb[2:3] <- sprintf("%s (%.1f kB)", motores$duckdb[2:3], tam_d)
knitr::kable(motores, row.names = FALSE)
```

A comparação fecha uma decisão que você vai tomar em algum momento do
doutorado, e a resposta depende do uso. O motor `arrow` é o formato de
intercâmbio: seis arquivos Parquet que qualquer linguagem lê, que viajam bem em
anexo e que versionam de forma razoável. O motor `duckdb` é o formato de
trabalho: um arquivo com tipos declarados, que responde SQL agregado sem
carregar o projeto e que aceita junções entre tabelas com uma linha de código.
A escolha prática é gravar nos dois — o custo total medido foi de
`r round(tg + td, 2)` s de gravação e menos de
`r round(tam_a + tam_d, 1)` kB de disco para o acervo deste tutorial — e usar
cada um para o que ele faz melhor. Um acervo real de 20 mil obras torna a
consulta SQL não um luxo, mas a diferença entre explorar os dados e esperar.

```{r m8-query-arrow}
# uma limitacao que precisa ser conhecida antes de perder tempo com ela:
# biblio_query() nao tem argumento `engine` e so aceita o arquivo do motor duckdb.
erro_query_arrow <- sem_eco(tryCatch(
  biblio_query(p_arrow, "SELECT COUNT(*) AS n FROM works"),
  error = function(e) sub("[\r\n]+", " ", conditionMessage(e))))
cat("biblio_query() sobre o diretorio Parquet devolve erro:\n")
cat(strtrim(erro_query_arrow, 160), "...\n")

# a rota que funciona para consultar Parquet: o proprio DuckDB le o arquivo
n_parquet <- sem_eco(biblio_query(p_duck, sprintf(
  "SELECT COUNT(*) AS n FROM read_parquet('%s/works.parquet')",
  normalizePath(p_arrow, winslash = "/"))))$n
cat("por read_parquet() a mesma contagem devolve", n_parquet, "obras\n")
```

A assimetria entre as três funções vale ser dita sem rodeios. `biblio_store()` e
`biblio_load()` aceitam os dois motores, mas `biblio_query()` aceita apenas o
arquivo DuckDB: não há argumento de motor na assinatura, e apontar a função para
um diretório Parquet produz um erro do próprio DuckDB, longo e de baixo nível, em
vez de uma mensagem orientadora. O contorno é uma linha de SQL, como mostra o
bloco acima: como o DuckDB lê Parquet nativamente, `read_parquet()` dentro da
consulta resolve o caso e mantém os arquivos do motor `arrow` no lugar. Se você
prefere evitar o erro por completo, grave o acervo em `duckdb` sempre que
pretender consultá-lo por SQL.

## Por que persistir o acervo

Persistir o acervo resolve quatro problemas concretos de um projeto de
doutorado, e vale nomear cada um. O primeiro é a retomada: entre a qualificação
e a defesa passam-se anos, e a sessão de R que produziu as figuras do capítulo 3
não existe mais; o `biblio_load()` devolve o acervo exato, com a mesma trilha de
proveniência gravada na tabela `provenance`. O segundo é o versionamento: como o
corpus vira arquivo, ele pode entrar no controle de versão junto com o script de
análise, e a diferença entre duas versões do corpus fica visível. O terceiro é o
compartilhamento: um coautor sem acesso às bases de dados originais, ou com uma
licença institucional diferente, recebe o diretório Parquet e reproduz a análise
inteira. O quarto é a auditoria: as decisões tomadas no Módulo 2 — qual método de
deduplicação, qual obra foi excluída por falta de ano — ficam registradas numa
tabela que o leitor do artigo pode inspecionar, e não apenas na memória de quem
escreveu o script.

Há um limite que vale declarar. Persistir não substitui documentar a busca. O
arquivo em disco diz o que foi analisado, não como o acervo foi obtido; a string
de busca, a data da coleta e as bases consultadas continuam precisando de
registro próprio, e é isso que o Módulo 9 organiza numa tabela de proveniência
para o caso de acervos obtidos por API.

```{r m8-provenance}
#| tbl-cap: "Trilha de proveniencia registrada pelo pacote nas operacoes aplicadas ao acervo analitico."
knitr::kable(proj_duck$provenance, row.names = FALSE)
```

A tabela acima é lida do arquivo em disco, e não do objeto em memória: é a prova
de que a trilha sobreviveu à gravação. Ela tem
`r nrow(proj_duck$provenance)` registro desta sessão, referente à construção do
acervo. Em um projeto longo, essa tabela cresce a cada operação, e é o que
permite responder meses depois à pergunta "de onde veio este número".

## Tarefas do Módulo 8

**Tarefa 8.1 (aplicar).** Grave o acervo **didático** (`x_did`) em um diretório
Parquet e em um arquivo DuckDB, dentro de `tempdir()`. Recarregue cada um,
confirme que o número de obras é o mesmo do objeto original e informe quantos
arquivos o motor `arrow` produziu e quantos quilobytes cada artefato ocupa. Em
seguida, tente gravar uma segunda vez no mesmo caminho sem `overwrite` e
descreva o que aconteceu.

**Tarefa 8.2 (analisar).** Escreva uma consulta SQL que devolva, para cada
período (`periodo`), o número de obras, a mediana de citações por obra e a fonte
mais frequente do período. Rode a consulta sobre o acervo DuckDB gravado neste
módulo e interprete a diferença entre os dois períodos, dizendo explicitamente
qual parte da diferença você atribui ao crescimento do acervo e qual parte
atribui a mudança de composição temática.
