# Módulo 9. APIs abertas: OpenAlex e OpenCitations

## O problema agronômico

Em algum momento do doutorado, alguém da banca pergunta se a revisão foi feita
em mais de uma base. A resposta honesta costuma ser desconfortável, porque a
maior parte dos levantamentos em Agronomia nasce de uma única exportação —
Scopus, Web of Science ou a Biblioteca Digital de Teses — e essa exportação
carrega os vícios de cobertura daquela base em particular. Periódicos de acesso
aberto, anais de congresso brasileiros e revistas regionais aparecem de forma
desigual entre provedores, e um acervo montado a partir de uma fonte só tende a
subestimar a produção nacional e a superestimar a de periódicos com acordos
comerciais de indexação. O problema cresce quando o tema é de fronteira, como
silício e estresse salino em arroz: parte do que existe sobre o assunto está em
revistas de escopo regional, fora do circuito das bases pagas.

A segunda dificuldade é de rastreabilidade. Uma busca feita hoje por interface
gráfica deixa como rastro um arquivo de exportação e uma captura de tela. Seis
meses depois, ninguém consegue dizer com precisão qual string foi usada, em que
data, com que filtros e em que base — e sem isso o levantamento deixa de ser
reprodutível. Pior: as bases mudam de conteúdo continuamente, indexando
documentos antigos e corrigindo metadados, de modo que a mesma consulta, repetida
mais tarde, devolve um conjunto diferente. O que era um procedimento passa a ser
um evento irrepetível, e um evento irrepetível não sustenta uma afirmação
científica.

O `biblioIntegrator` responde com duas funções que consultam APIs abertas e
devolvem objetos prontos para a análise. `fetch_openalex()` consulta o OpenAlex,
o grafo aberto de literatura científica, e devolve um `biblio_project` com obras,
autorias, autores e palavras-chave já harmonizados. `fetch_opencitations()`
consulta o OpenCitations, que registra as ligações de citação entre obras, e
devolve um `data.frame` com as citações recebidas ou as referências de um
documento. O resultado é um acervo obtido por comando, com a consulta registrada
no próprio material — e é isso que este módulo ensina a fazer.

## OpenAlex: o grafo aberto como fonte de acervo

O OpenAlex é um catálogo aberto e gratuito que descreve a literatura científica
como um grafo: obras, autores, instituições, periódicos e temas, ligados entre si
por identificadores estáveis. Ele não exige chave de acesso, e a política de uso
pede apenas que o cliente se identifique com um endereço de e-mail — é para isso
que serve o argumento `mailto`. Consultar a API em vez de exportar manualmente
tem três consequências práticas que importam para uma tese. A primeira é a
reprodutibilidade: o acervo nasce de uma linha de código, e essa linha pode ser
lida por qualquer pessoa. A segunda é a rastreabilidade da consulta, que veremos
logo adiante. A terceira é a atualização, porque refazer a busca custa um comando
e não uma tarde de cliques.

```{r m9-openalex}
# consulta registrada: guardar a string de busca, o numero de obras pedido e o
# identificador de contato e parte da documentacao do acervo, nao um detalhe
# opcional. O resultado fica em cache em _cache/, de modo que a segunda
# renderizacao nao depende de rede.
consulta_openalex <- "silicon salinity rice"
n_pedido <- 40L
mailto_openalex <- Sys.getenv("OPENALEX_MAILTO", unset = "")
if (!nzchar(mailto_openalex)) mailto_openalex <- NULL

x_openalex <- cache_rds("openalex_silicio", fetch_openalex(
  consulta_openalex, n = n_pedido, mailto = mailto_openalex))
tem_B <- inherits(x_openalex, "biblio_project")
if (tem_B) {
  cat("acervo real obtido: ", nrow(x_openalex$works), " obras, ",
      nrow(x_openalex$authors), " autores, ",
      nrow(x_openalex$keywords), " pares obra-termo\n", sep = "")
} else {
  cat("consulta indisponivel nesta renderizacao:", x_openalex, "\n")
  cat("apague o arquivo _cache/openalex_silicio.rds depois de recuperar a conexao\n")
}
```

O acervo devolvido vem com as
`r length(x_openalex)` tabelas do projeto relacional, e a única que difere de
uma importação comum é `provenance`, que registra a origem. Nesta execução ela
tem `r nrow(x_openalex$provenance)` linha, com a operação
`r x_openalex$provenance$operation[1]` e o detalhe
`r x_openalex$provenance$details[1]`. Esse registro é o mínimo que o pacote
guarda sozinho, e ele não basta para uma tese: ele diz que o acervo veio do
OpenAlex, quantas obras entraram e quando — mas não diz qual foi a consulta.

## Documentar a consulta numa tabela de proveniência

A pergunta que um leitor de artigo tem o direito de fazer é: qual foi a busca
exata que produziu este acervo, e em que data. Um acervo sem essa resposta não é
auditável, e a solução é barata: montar uma tabela de proveniência com o que você
de fato executou, e publicá-la como material suplementar ou apêndice.

```{r m9-proveniencia}
#| tbl-cap: "Tabela de proveniencia da consulta. Cada linha registra um campo que o leitor precisa poder conferir."
data_coleta <- format(Sys.Date())
proveniencia <- data.frame(
  campo = c("Base consultada", "Interface", "String de busca", "Campo de busca",
            "Ordenação", "Número de obras pedido", "Data da coleta",
            "Identificador de contato", "Filtros aplicados", "Cache local"),
  valor = c("OpenAlex", "API REST, via fetch_openalex()", consulta_openalex,
            "título, resumo e palavras-chave (busca padrão da base)",
            "relevância, critério da base", as.character(n_pedido),
            data_coleta,
            if (is.null(mailto_openalex)) "não informado nesta execução" else mailto_openalex,
            "nenhum", "_cache/openalex_silicio.rds"),
  stringsAsFactors = FALSE)
knitr::kable(proveniencia, row.names = FALSE)
```

A data de coleta desta renderização é `r data_coleta`, e é ela que ancora a
leitura de tudo o que vem a seguir. As duas últimas linhas da tabela merecem
comentário. A busca do OpenAlex não foi restringida por filtro de ano, tipo de
documento ou idioma, o que significa que o acervo mistura artigos, revisões e
trabalhos de áreas vizinhas, como química e ciência de materiais, sempre que o
termo aparece. E o acervo está em cache local: se você apagar o arquivo, a
próxima execução refaz a consulta e pode devolver um conjunto ligeiramente
diferente, porque a base cresce entre uma coleta e outra. O Módulo 8 explicou
como transformar esse acervo em material persistido; o que importa aqui é que a
tabela acima acompanhe o arquivo gravado, e não apenas a sessão de R.

::: {.callout-tip}
## Identifique-se para a API
O OpenAlex é gratuito e pede apenas que o cliente se identifique. Use o argumento
`mailto` com um endereço real, ou defina a variável de ambiente `OPENALEX_MAILTO`
antes de renderizar o documento. Identificar-se costuma render acesso à via mais
rápida do serviço, e é a forma de respeitar a política de uso da base.
:::

```{r m9-tbl-acervo}
#| tbl-cap: "Resumo do acervo real obtido do OpenAlex nesta renderizacao."
if (tem_B) {
  wC <- x_openalex$works
  i_top <- which.max(wC$cited_by_count)
  resumo_C <- data.frame(
    item = c("Obras", "Autorias (pares obra-autor)", "Autores únicos",
             "Pares obra-termo", "Termos únicos", "Fontes (periódicos)",
             "Primeiro ano", "Último ano", "Citações somadas",
             "Mediana de citações por obra", "Obra mais citada",
             "Obras com 100 citações ou mais", "DOIs presentes",
             "Resumos disponíveis"),
    valor = c(nrow(wC), nrow(x_openalex$authorships), nrow(x_openalex$authors),
              nrow(x_openalex$keywords), length(unique(x_openalex$keywords$keyword)),
              length(unique(wC$source)), min(wC$year), max(wC$year),
              # separador de milhar com espaco nao separavel: o separador de
              # decimal do R nesta maquina e o ponto, e usar ponto tambem no
              # milhar produziria "14.486", que se le como catorze inteiros
              formatC(sum(wC$cited_by_count), format = "d", big.mark = "\u00a0"),              median(wC$cited_by_count),
              sprintf("%d citações — %s (%d)", wC$cited_by_count[i_top],
                      substr(wC$title[i_top], 1, 46), wC$year[i_top]),
              sum(wC$cited_by_count >= 100),
              sum(!is.na(wC$doi) & nzchar(wC$doi)), sum(nzchar(wC$abstract))),
    stringsAsFactors = FALSE)
  knitr::kable(resumo_C, row.names = FALSE)
}
```

A tabela acima é o retrato do acervo. Ele tem
`r nrow(x_openalex$works)` obras distribuídas por
`r length(unique(x_openalex$works$source))` periódicos, com
`r nrow(x_openalex$authors)` autores distintos em
`r nrow(x_openalex$authorships)` pares obra-autor — uma média de
`r round(nrow(x_openalex$authorships) / nrow(x_openalex$works), 1)` autor por
obra, o que é típico de um tema com colaboração multidisciplinar entre fisiologia
vegetal, ciência do solo e biologia molecular. O período coberto vai de
`r min(x_openalex$works$year)` a `r max(x_openalex$works$year)`, e aqui aparece a
primeira diferença em relação ao acervo simulado dos módulos anteriores, que
começava em `r min(x_analise$works$year)`.

Duas linhas da tabela merecem leitura cuidadosa, porque descrevem limitações e
não qualidades. A penúltima mostra que
`r sum(!is.na(x_openalex$works$doi) & nzchar(x_openalex$works$doi))` das
`r nrow(x_openalex$works)` obras têm DOI — nesse acervo, quase todas, mas em
acervos de anais de congresso e periódicos regionais o número cai bastante. A
última linha mostra que `r sum(nzchar(x_openalex$works$abstract))` obras têm
resumo disponível, e esse zero não é um defeito do pacote: o campo existe na
tabela, mas a licença de redistribuição do OpenAlex nem sempre permite devolver o
texto do resumo por API. A consequência prática é grande para quem planeja
análise textual: sem resumo, a única matéria-prima textual são título e
palavras-chave, e o Módulo 5 já mostrou como trabalhar nesse cenário.

```{r m9-tbl-obras}
#| tbl-cap: "As seis primeiras obras importadas do OpenAlex, na ordem em que chegaram."
if (tem_B) {
  primeiras <- head(x_openalex$works[, c("title", "year", "source", "cited_by_count", "doi")], 6)
  names(primeiras) <- c("Título", "Ano", "Fonte", "Citações", "DOI")
  knitr::kable(primeiras, row.names = FALSE)
}
```

As primeiras linhas mostram a ordem em que a base devolveu os resultados, que é
por relevância e não por ano ou citações. Isso importa para quem usa `n =` como
critério de corte: pedir as quarenta primeiras obras de um tema é pedir as
quarenta mais relevantes segundo o critério da base, e o critério mistura
correspondência textual, centralidade da obra na rede de citações e
disponibilidade de metadados. Não é uma amostra aleatória nem um recorte
temporal, e descrevê-lo como "as obras mais importantes sobre o tema" seria
sobre-interpretar o que o parâmetro faz.

```{r m9-fig-ano}
#| label: fig-m9-ano
#| fig-cap: "Produção anual do acervo real obtido do OpenAlex. As lacunas entre os anos são parte do resultado, e não falha de plotagem."
#| fig-alt: "Gráfico de barras verticais com o número de obras por ano entre 1999 e 2025, com vários anos sem nenhuma obra."
#| fig-height: 3.6
if (tem_B) {
  prod_C <- as.data.frame(table(ano = x_openalex$works$year))
  names(prod_C) <- c("ano", "obras")
  prod_C$ano <- as.integer(as.character(prod_C$ano))
  prod_C <- prod_C[order(prod_C$ano), ]
  ggplot(prod_C, aes(x = ano, y = obras)) +
    geom_col(fill = pal_agri[4], width = .78) +
    geom_text(aes(label = obras), vjust = -0.35, size = 2.6, colour = "grey30") +
    scale_x_continuous(breaks = seq(min(prod_C$ano), max(prod_C$ano), by = 2)) +
    scale_y_continuous(expand = expansion(mult = c(0, .16))) +
    labs(x = "ano de publicação", y = "número de obras",
         title = "Produção anual do acervo real",
         subtitle = sprintf("%d obras entre %d e %d, segundo o OpenAlex",
                            nrow(x_openalex$works), min(prod_C$ano), max(prod_C$ano)))
}
```

A figura da produção anual tem uma leitura diferente da figura equivalente do
acervo simulado. Aqui a série não é crescente: há
`r sum(prod_C$obras == 1)` anos com uma única obra, e o pico está em
`r prod_C$ano[which.max(prod_C$obras)]`, com `r max(prod_C$obras)` obras. Duas
causas se somam, e vale saber distingui-las. A primeira é real: a obra fundadora
sobre o papel do silício na tolerância a estresses abióticos é de
`r min(x_openalex$works$year)`, e a literatura sobre silício em arroz de fato
cresce depois de 2010. A segunda é de amostragem: um acervo de
`r nrow(x_openalex$works)` obras, cortado por relevância, não é uma amostra
representativa da produção anual, e o formato da série depende de quantas obras
você pediu. Aumente `n` e a série se suaviza.

## Comparar o acervo real com o simulado

A comparação entre o acervo real e o simulado é o exercício mais útil deste
módulo, porque mostra em que aspectos um corpus de teste engana. O acervo
simulado dos módulos anteriores foi construído com um gerador log-normal, que
produz assimetria moderada em torno de uma mediana baixa — e é assim que as
coisas acontecem em levantamentos recentes sobre temas de nicho. O acervo real,
recortado por relevância, é outra coisa.

```{r m9-tbl-compara}
#| tbl-cap: "Acervo real e acervo simulado lado a lado. A comparacao explica por que um corpus de teste nao substitui um recorte real."
assim_ <- function(x) { m <- mean(x); s <- sqrt(mean((x - m)^2)); mean((x - m)^3) / s^3 }
if (tem_B) {
  cr <- x_openalex$works$cited_by_count
  cs <- x_analise$works$cited_by_count
  compara <- data.frame(
    medida = c("Obras", "Primeiro ano", "Ano mediano", "Mediana de citações",
               "Média de citações", "Máximo de citações", "Assimetria",
               "Obras com 100+ citações", "Citações concentradas nas dez mais citadas"),
    real = c(nrow(x_openalex$works), min(x_openalex$works$year),
             median(x_openalex$works$year), median(cr), round(mean(cr), 1),
             max(cr), round(assim_(cr), 2), sum(cr >= 100),
             sprintf("%.0f%%", 100 * sum(sort(cr, decreasing = TRUE)[1:10]) / sum(cr))),
    simulado = c(nrow(x_analise$works), min(x_analise$works$year),
                 median(x_analise$works$year), median(cs), round(mean(cs), 1),
                 max(cs), round(assim_(cs), 2), sum(cs >= 100),
                 sprintf("%.0f%%", 100 * sum(sort(cs, decreasing = TRUE)[1:10]) / sum(cs))),
    stringsAsFactors = FALSE)
  knitr::kable(compara, row.names = FALSE)
}
```

A comparação isola duas diferenças que mudam a análise, e uma terceira que não
muda. A primeira é de escala de citações: a mediana do acervo real é
`r median(x_openalex$works$cited_by_count)` contra
`r median(x_analise$works$cited_by_count)` do simulado, e o máximo real é
`r max(x_openalex$works$cited_by_count)` contra
`r max(x_analise$works$cited_by_count)`. Isso não é assimetria maior — os dois
coeficientes ficam próximos —, é deslocamento de nível: o acervo real reúne
trabalhos que já acumularam trinta anos de citações, enquanto o simulado tem
mediana de ano `r median(x_analise$works$year)` e não teve tempo de acumular.
Quem normaliza citações por ano, como o Módulo 3 ensinou, corrige essa parte.

A segunda diferença é de concentração, e é a que mais afeta a redação. As dez
obras mais citadas do acervo real concentram
`r sprintf("%.0f%%", 100 * sum(sort(x_openalex$works$cited_by_count, decreasing = TRUE)[1:10]) / sum(x_openalex$works$cited_by_count))`
das citações recebidas, contra
`r sprintf("%.0f%%", 100 * sum(sort(x_analise$works$cited_by_count, decreasing = TRUE)[1:10]) / sum(x_analise$works$cited_by_count))`
no simulado. A consequência prática é direta: em um acervo real, a média de
citações é uma estatística ruim, porque poucas obras a puxam para cima, e a
mediana ou o total acumulado dizem mais. A terceira diferença, o ano de
publicação mais antigo, não é defeito de nenhum dos dois: é a diferença entre um
corpus de teste e um recorte feito por relevância, em que a obra fundadora de um
tema aparece necessariamente.

```{r m9-fig-top}
#| label: fig-m9-top
#| fig-cap: "As dez obras mais citadas do acervo real, com título truncado e ano entre parênteses."
#| fig-alt: "Barras horizontais com as dez obras mais citadas do acervo real, ordenadas da maior para a menor contagem."
#| fig-height: 4.4
if (tem_B) {
  top10 <- head(x_openalex$works[order(-x_openalex$works$cited_by_count),
                                 c("title", "year", "cited_by_count")], 10)
  top10$rotulo <- ifelse(nchar(top10$title) > 58,
                         paste0(substr(top10$title, 1, 55), "..."), top10$title)
  top10$rotulo <- paste0(top10$rotulo, " (", top10$year, ")")
  top10$rotulo <- factor(top10$rotulo, levels = rev(top10$rotulo))
  ggplot(top10, aes(x = rotulo, y = cited_by_count, fill = cited_by_count)) +
    geom_col(width = .72) +
    geom_text(aes(label = cited_by_count), hjust = -0.12, size = 3) +
    coord_flip() +
    scale_fill_gradient(low = pal_agri[5], high = pal_agri[1], guide = "none") +
    scale_y_continuous(expand = expansion(mult = c(0, .14))) +
    labs(x = NULL, y = "citações recebidas",
         title = "Obras mais citadas do acervo real",
         subtitle = "Título truncado em 58 caracteres; ano de publicação entre parênteses")
}
```

A figura acima é a que você vai querer olhar antes de escrever a introdução do
artigo, porque as obras mais citadas de um tema são, em geral, as que a banca
espera ver citadas. A primeira delas é
*`r x_openalex$works$title[which.max(x_openalex$works$cited_by_count)]`*,
publicada em `r x_openalex$works$year[which.max(x_openalex$works$cited_by_count)]`
em `r x_openalex$works$source[which.max(x_openalex$works$cited_by_count)]`, com
`r x_openalex$works$cited_by_count[which.max(x_openalex$works$cited_by_count)]`
citações. Note o que esse resultado revela sobre a consulta: a obra mais citada
trata de mecanismos de tolerância à salinidade em plantas, de forma geral, e não
de silício. O termo "silicon" aparece com peso na consulta, mas a base devolve por
relevância e traz trabalhos que cobrem o contexto amplo do problema. É por isso
que a curadoria manual do acervo, com leitura de título e resumo, continua sendo
uma etapa obrigatória — e é o que a tarefa 9.2 pede.

```{r m9-fig-assim}
#| label: fig-m9-assim
#| fig-cap: "Distribuição das citações por obra nos dois acervos, em escala logarítmica e em fração de cada acervo."
#| fig-alt: "Duas curvas de área sobrepostas mostrando a fração de obras por faixa de citações, em escala logarítmica, para o acervo real e para o simulado."
#| fig-height: 3.9
if (tem_B) {
  # a escala e logaritmica porque as contagens vao de uma a quatro ordens de
  # grandeza; e a altura e a FRACAO de cada acervo, e nao a contagem absoluta,
  # porque os dois acervos tem 40 e 280 obras e a contagem absoluta compararia
  # tamanhos de acervo em vez de formatos de distribuicao
  cit_real <- x_openalex$works$cited_by_count
  cit_sim  <- pmax(x_analise$works$cited_by_count, 1L)
  cortes <- seq(0, ceiling(log10(max(cit_real))) + .1, by = .25)
  hist_log <- function(x, acervo) {
    h <- hist(log10(x), breaks = cortes, plot = FALSE)
    data.frame(acervo = acervo, centro = 10^h$mids, fracao = h$counts / sum(h$counts))
  }
  dist_dois <- rbind(hist_log(cit_real, "real (OpenAlex)"),
                     hist_log(cit_sim,  "simulado (corpus B)"))
  ggplot(dist_dois, aes(x = centro, y = fracao, fill = acervo, colour = acervo)) +
    geom_area(alpha = .28, linewidth = .6) +
    geom_point(size = 1.4) +
    scale_x_log10(breaks = c(1, 3, 10, 30, 100, 300, 1000, 3000)) +
    scale_y_continuous(labels = function(v) sprintf("%.0f%%", 100 * v)) +
    scale_fill_manual(values = c(`real (OpenAlex)` = pal_agri[1],
                                `simulado (corpus B)` = pal_agri[3]), guide = "none") +
    scale_colour_manual(values = c(`real (OpenAlex)` = pal_agri[1],
                                   `simulado (corpus B)` = pal_agri[3])) +
    labs(x = "citações recebidas por obra (escala log)",
         y = "fração das obras do acervo", fill = NULL, colour = "acervo",
         title = "Distribuição de citações nos dois acervos",
         subtitle = "Fração por acervo, para compensar a diferença de tamanho entre eles")
}
```

A distribuição em escala logarítmica é o argumento visual a favor de nunca
resumir citações por média, e a figura tem duas escolhas de desenho que precisam
ser explicadas. A escala logarítmica é necessária porque as contagens vão de
`r min(x_openalex$works$cited_by_count)` a
`r max(x_openalex$works$cited_by_count)` citações, o que em escala linear
esmagaria quase todo o acervo contra o eixo vertical. E a altura é a **fração**
de cada acervo, e não a contagem absoluta, porque os dois têm
`r nrow(x_openalex$works)` e `r nrow(x_analise$works)` obras: plotar contagens
compararia tamanhos de acervo em vez de formatos de distribuição.

Com isso resolvido, a leitura fica nítida. As duas curvas têm forma de sino em
escala log, mas estão deslocadas uma em relação à outra: o acervo simulado
concentra `r sprintf("%.0f%%", 100 * sum(x_analise$works$cited_by_count <= 30) / nrow(x_analise$works))`
das obras com trinta citações ou menos, enquanto o acervo real concentra
`r sprintf("%.0f%%", 100 * sum(x_openalex$works$cited_by_count <= 30) / nrow(x_openalex$works))`
nessa mesma faixa. Não é uma diferença de cauda, é uma diferença de escala
inteira, e o deslocamento é grande o bastante para invalidar a transferência
direta de um modelo calibrado no corpus simulado para o acervo real. É exatamente
por isso que este tutorial mantém os dois corpora separados por módulos, em vez
de misturá-los numa única análise: eles respondem a perguntas diferentes, e um
deles é material de treino, não de resultado.

Há também uma lição de amostragem embutida na figura, e ela vale mais que a
comparação numérica. Um acervo de `r nrow(x_openalex$works)` obras cortado por
relevância não é uma amostra da literatura do tema: ele é uma amostra do que a
base considera mais relevante, e por isso carrega as obras fundadoras e mais
citadas. Se você quiser descrever o perfil de citações do campo, precisa de um
recorte por período ou por amostragem sistemática, e não das primeiras `n` obras
devolvidas por relevância. Confundir as duas coisas é o erro que faz um artigo
afirmar, com base em quarenta registros, algo sobre a produção de um campo
inteiro.

## OpenCitations: quem citou, quando e com que atraso

Se o OpenAlex responde "o que existe sobre o tema", o OpenCitations responde
"quem citou quem, e quando". A função `fetch_opencitations()` recebe um
identificador de documento e um sentido de busca. Com
`direction = "citations"`, o padrão, devolve as citações **recebidas** pelo
documento; com `direction = "references"`, devolve as referências que ele faz.

```{r m9-opencitations}
# o identificador pode ser escrito de tres formas, e a funcao normaliza todas
# para o formato exigido pela API. As tres chamadas abaixo devolvem o mesmo
# conjunto, e a comparacao e o teste da normalizacao.
doi_bruto <- "10.1038/nature12373"
doi_prefixado <- paste0("doi:", doi_bruto)
doi_url <- paste0("https://doi.org/", doi_bruto)
margem <- function(z) if (is.data.frame(z)) nrow(z) else NA_integer_

oc_bruto <- cache_rds("oc_nature_bruto", fetch_opencitations(doi_bruto))
n_formas <- c(
  doi_nu     = margem(oc_bruto),
  doi_prefix = margem(tryCatch(fetch_opencitations(doi_prefixado),
                               error = function(e) NULL)),
  doi_url    = margem(tryCatch(fetch_opencitations(doi_url),
                               error = function(e) NULL)))

oc <- oc_bruto
cat("citações recebidas por", doi_bruto, ":", margem(oc), "linhas\n")
cat("mesmo resultado nas três formas do identificador:",
    length(unique(n_formas[!is.na(n_formas)])) == 1, "\n")
cat("colunas:", paste(names(oc), collapse = ", "), "\n")

# o campo timespan e o intervalo entre a publicacao e a citacao, em ISO 8601.
# A leitura do numero de anos usa expressao regular porque o campo tambem traz
# meses e dias, e vem vazio quando a citacao e do mesmo ano da publicacao.
anos_espera <- suppressWarnings(as.numeric(sub("^P([0-9]+)Y.*$", "\\1", oc$timespan)))
oc$anos_espera <- anos_espera
cat("timespan sem valor numérico:", sum(is.na(anos_espera)), "\n")
cat("mediana do intervalo, em anos:", median(anos_espera, na.rm = TRUE), "\n")
```

A primeira coisa a notar é que `fetch_opencitations()` aceita o identificador em
três formatos — DOI nu, com o prefixo `doi:` e como URL do `doi.org` — e devolve
o mesmo conjunto nas três. Isso importa porque a API do OpenCitations exige
internamente o formato com prefixo, e um DOI copiado de uma página de artigo vem
sem ele. As `r margem(oc)` linhas da tabela devolvida são citações recebidas, e
cada linha descreve um evento de citação com sete colunas.

```{r m9-tbl-oc}
#| tbl-cap: "As sete colunas do retorno de fetch_opencitations() e o que cada uma descreve."
if (is.data.frame(oc)) {
  legenda_oc <- data.frame(
    coluna = c("oci", "citing", "cited", "creation", "timespan", "journal_sc", "author_sc"),
    conteudo = c("identificador do próprio evento de citação",
                 "obra que cita, com identificadores de várias fontes",
                 "obra citada, aqui sempre o mesmo documento",
                 "data em que a citação foi publicada",
                 "intervalo entre publicação e citação, em padrão ISO 8601",
                 "indica autocitação de periódico",
                 "indica autocitação de autor"),
    exemplo = c(oc$oci[1], substr(oc$citing[1], 1, 40),
                substr(oc$cited[1], 1, 40), oc$creation[1],
                ifelse(nzchar(oc$timespan[1]), oc$timespan[1], "(vazio)"),
                oc$journal_sc[1], oc$author_sc[1]),
    stringsAsFactors = FALSE)
  knitr::kable(legenda_oc, row.names = FALSE)
}
```

O campo `creation` é a data em que a citação foi publicada, e o campo `timespan`
é a distância entre a publicação da obra citada e a publicação da citação,
escrito no padrão ISO 8601 — `P4Y7M19D` significa quatro anos, sete meses e
dezenove dias. A diferença entre os dois não é sutil. `creation` responde
"quando o campo passou a citar este trabalho", e permite montar a série histórica
de recebimento de citações. `timespan` responde "quanto tempo levou para citar",
e permite medir velocidade de difusão. Uma obra citada no mesmo ano em que foi
publicada tem `timespan` vazio, e é isso que explica os valores ausentes que a
próxima tabela registra. Neste acervo,
`r sum(is.na(oc$anos_espera))` dos `r nrow(oc)` registros não trazem valor
numérico no campo, e a mediana do intervalo entre os demais é de
`r median(oc$anos_espera, na.rm = TRUE)` anos.

```{r m9-tbl-oc-ano}
#| tbl-cap: "Citações recebidas pelo artigo por ano, contadas a partir do campo creation."
if (is.data.frame(oc)) {
  oc$ano <- suppressWarnings(as.integer(substr(oc$creation, 1, 4)))
  n_sem_data <- sum(is.na(oc$ano))
  tab_ano <- as.data.frame(table(ano = oc$ano[!is.na(oc$ano)]))
  names(tab_ano) <- c("ano", "citacoes")
  tab_ano$ano <- as.integer(as.character(tab_ano$ano))
  tab_ano <- tab_ano[order(tab_ano$ano), ]
  knitr::kable(tab_ano, row.names = FALSE)
  cat("\nregistros sem data de citação:", n_sem_data, "\n")
  cat("soma das linhas da tabela:", sum(tab_ano$citacoes), "de", nrow(oc), "\n")
}
```

A série de citações recebidas conta uma história de difusão com um pico recente e
um último ano incompleto. O primeiro ano com citações é
`r min(tab_ano$ano)` — o próprio ano de publicação — e o pico isolado está em
`r tab_ano$ano[which.max(tab_ano$citacoes)]`, com
`r max(tab_ano$citacoes)` citações. O último ano da tabela,
`r max(tab_ano$ano)`, tem apenas `r tab_ano$citacoes[tab_ano$ano == max(tab_ano$ano)]`
citações e não deve ser lido como queda: a coleta foi feita em
`r data_coleta`, de modo que o ano corrente está truncado no mês da coleta.
Registrar a data da coleta é o que permite fazer essa correção, e é o argumento
mais forte a favor da tabela de proveniência apresentada antes. Restam ainda
`r n_sem_data` registros sem data de citação, que foram excluídos da série e cujo
total corresponde à diferença entre a soma da tabela e o número de linhas do
retorno.

```{r m9-fig-oc}
#| label: fig-m9-oc
#| fig-cap: "Citações recebidas por ano, agregadas a partir do campo creation do OpenCitations. O último ano está incompleto por construção."
#| fig-alt: "Gráfico de barras com o número de citações recebidas por ano, de 2013 a 2026."
#| fig-height: 3.6
if (is.data.frame(oc)) {
  tab_ano$parcial <- tab_ano$ano == max(tab_ano$ano)
  ggplot(tab_ano, aes(x = ano, y = citacoes, fill = parcial)) +
    geom_col(width = .75) +
    geom_text(aes(label = citacoes), vjust = -0.35, size = 2.7, colour = "grey30") +
    scale_fill_manual(values = c(`FALSE` = pal_agri[1], `TRUE` = pal_agri[2]),
                      labels = c("ano completo", "ano da coleta, incompleto"),
                      name = NULL) +
    scale_x_continuous(breaks = seq(min(tab_ano$ano), max(tab_ano$ano), by = 1)) +
    scale_y_continuous(expand = expansion(mult = c(0, .16))) +
    labs(x = "ano da citação", y = "citações recebidas",
         title = "Citações recebidas pelo artigo por ano",
         subtitle = sprintf("Coleta em %s; %d eventos sem data foram excluídos",
                            data_coleta, n_sem_data)) +
    theme(axis.text.x = element_text(angle = 45, hjust = 1))
}
```

## Limitações das APIs abertas

Nenhuma das duas fontes é um censo, e o material de métodos precisa dizer isso.
A primeira limitação é a cobertura desigual. O OpenAlex descreve bem a literatura
com DOI registrado, e cobre de forma irregular anais de congresso, teses e
periódicos que não depositam metadados em Crossref. Em Agronomia, isso significa
que capítulos de livro e trabalhos apresentados em reuniões regionais aparecem
pouco, e que a produção nacional pode estar sub-representada em comparação com a
de periódicos internacionais de grande editora. A segunda limitação é a
dependência de rede: uma API fora do ar interrompe o script, e é para isso que
serve o cache local — o documento que você está lendo foi construído a partir de
um arquivo em disco, não de uma consulta nova.

A terceira limitação é o limite de requisições. As duas APIs são públicas e
gratuitas, e nenhuma delas tolera um laço que dispara centenas de chamadas em
sequência. Se você precisar consultar as citações de trezentos DOIs, faça uma
chamada por vez com pausa, ou consulte em lote quando a API oferecer esse
caminho; o cache local existe exatamente para que a segunda leitura do mesmo
documento não custe rede. A quarta limitação é a ausência de resumos, já
registrada na tabela do acervo, que reduz o material disponível para análise
textual. A quinta é a instabilidade temporal das contagens: as citações recebidas
por uma obra aumentam todos os dias, e o número que você leu hoje em uma tabela
não será o número de amanhã. Toda figura de citações precisa da data de coleta no
subtitle ou na legenda, e é por isso que ela aparece nas figuras deste módulo.

## Tarefas do Módulo 9

**Tarefa 9.1 (aplicar).** Faça uma consulta nova ao OpenAlex com `n = 25` sobre
um tema agronômico do seu interesse, guarde o resultado em cache com
`cache_rds()` e monte a tabela de proveniência da consulta com os dez campos
usados neste módulo. Informe quantas obras, autores e termos o acervo tem, e
qual é o período coberto.

**Tarefa 9.2 (analisar).** No acervo real deste módulo, selecione as
`r min(5L, nrow(x_openalex$works))` obras mais citadas e verifique, pelo título,
se todas tratam diretamente de silício. Calcule a fração das citações totais
concentrada nessas obras e compare com a fração equivalente no acervo simulado.
Depois, escreva um parágrafo de duas a três frases discutindo o que essa
diferença implica para a decisão de reportar média ou mediana de citações na
seção de Resultados.
