## Gabarito do Exercício 10.1

### Código completo e executável

```{r gab-m10-1}
#| tbl-cap: "Grade completa da tarefa 10.1: chi-quadrado pelos dois motores, diferenca relativa, p-valores, dimensoes das tabelas e coincidencia dos rotulos de coluna."
# ---------------------------------------------------------------------------
# Tarefa 10.1: validacao cruzada em quatro combinacoes
#   dois agrupamentos (periodo e tema) x duas entidades (keyword e author)
# ---------------------------------------------------------------------------

# Autossuficiência: este gabarito também é entregue como arquivo isolado, então
# o status do backend é obtido aqui se o corpo do módulo não tiver rodado.
if (!exists("pbs10")) pbs10 <- python_backend_status()

# Funcao auxiliar: captura a saida textual do Python e devolve o objeto
# de comparacao. Sem isso, o aviso "Groups are disjoint" e impresso a cada
# chamada e polui a saida do documento.
validar_sem_ruido <- function(x, grupos, entity = "keyword",
                              permutations = 499, seed = NULL) {
  reticulate::py_capture_output(
    v <- validate_biblium(x, grupos, entity = entity,
                          permutations = permutations, seed = seed))
  v
}

# Os dois agrupamentos, nomeados para entrarem na tabela final.
agrupamentos <- list(periodo = g_per, tema = g_tema)

# Grade completa: uma linha por combinacao agrupamento x entidade.
grade101 <- do.call(rbind, lapply(names(agrupamentos), function(ga) {
  do.call(rbind, lapply(c("keyword", "author"), function(en) {
    v <- validar_sem_ruido(x_analise, agrupamentos[[ga]], entity = en,
                           permutations = 499, seed = SEED)
    cmp <- v$comparison
    # Indices nomeados: cada metrica e localizada pelo nome, nunca pela posicao.
    pega <- function(m, motor) cmp[[motor]][cmp$metric == m]
    data.frame(
      agrupamento = ga,
      entidade = en,
      chi_nativo = pega("chi_square", "native"),
      chi_biblium = pega("chi_square", "biblium"),
      dif_rel_pct = 100 * abs(pega("chi_square", "difference")) /
        abs(pega("chi_square", "native")),
      p_nativo = pega("p_value", "native"),
      p_biblium = pega("p_value", "biblium"),
      v_nativo = pega("cramers_v", "native"),
      v_biblium = pega("cramers_v", "biblium"),
      dim_nativo = paste(dim(v$native$observed), collapse = " x "),
      dim_biblium = paste(dim(v$biblium$observed), collapse = " x "),
      # As duas implementacoes usam os mesmos rotulos de coluna?
      rotulos_iguais = setequal(colnames(v$native$observed),
                                colnames(v$biblium$observed)),
      stringsAsFactors = FALSE)
  }))
}))

# Tabela final do exercicio, com tudo formatado como texto.
tab101 <- data.frame(
  agrupamento = grade101$agrupamento,
  entidade = grade101$entidade,
  chi_nativo = formatC(grade101$chi_nativo, format = "f", digits = 3),
  chi_biblium = formatC(grade101$chi_biblium, format = "f", digits = 3),
  dif_rel = sprintf("%.3f%%", grade101$dif_rel_pct),
  p_nativo = formatC(grade101$p_nativo, format = "f", digits = 3),
  p_biblium = formatC(grade101$p_biblium, format = "f", digits = 3),
  dim = paste(grade101$dim_nativo, "|", grade101$dim_biblium),
  rotulos = ifelse(grade101$rotulos_iguais, "iguais", "diferentes"),
  stringsAsFactors = FALSE)

knitr::kable(tab101, row.names = FALSE,
             col.names = c("Agrupamento", "Entidade", "chi nativo", "chi Biblium",
                           "Diferenca relativa", "p nativo", "p Biblium",
                           "Dimensoes (nat | bib)", "Rotulos de coluna"))
```

```{r}
#| label: fig-gab-m10-1
#| fig-cap: "Diferenca relativa percentual do chi-quadrado entre os dois motores, nas quatro combinacoes de agrupamento e entidade."
#| fig-alt: "Barras horizontais com a diferenca relativa percentual por combinacao, coloridas pela entidade."
# Complemento visual da tabela: onde a divergencia e alta e onde e desprezivel.
# A escala logaritmica e necessaria porque a coluna cobre duas ordens de grandeza.
grade101$combinacao <- factor(
  paste(grade101$agrupamento, grade101$entidade, sep = " / "),
  levels = paste(grade101$agrupamento, grade101$entidade, sep = " / "))
ggplot(grade101, aes(x = combinacao, y = pmax(dif_rel_pct, 1e-13),
                       fill = entidade)) +
  geom_col(width = .68) +
  geom_text(aes(label = sprintf("%.3f%%", dif_rel_pct)), hjust = -.12, size = 3) +
  coord_flip() +
  scale_fill_manual(values = c(keyword = pal_agri[1], author = pal_agri[2]),
                    name = "Entidade") +
  scale_y_log10() +
  expand_limits(y = c(1e-13, 30)) +
  labs(x = NULL, y = "Diferenca relativa do chi-quadrado (%, escala log)",
       title = "Onde a validacao cruzada e mais fragil",
       subtitle = "Diferenca zero aparece no piso do eixo")
```

### Leitura da saída

A grade mostra três padrões que valem a pena separar.

O primeiro é o efeito da **entidade**. Com `entity = "keyword"` a divergência do
chi-quadrado é de `r sprintf("%.3f", grade101$dif_rel_pct[1])`% no agrupamento
por período e `r sprintf("%.3f", grade101$dif_rel_pct[3])`% no agrupamento por
tema. Com `entity = "author"` a divergência sobe para
`r sprintf("%.3f", grade101$dif_rel_pct[2])`% e
`r sprintf("%.3f", grade101$dif_rel_pct[4])`%. O motivo é aritmético: a tabela
de autores tem `r grade101$dim_nativo[2]` células contra
`r grade101$dim_nativo[1]` da tabela de palavras-chave, e o mesmo excedente
absoluto pesa proporcionalmente mais num total menor
(`r sum(validar_sem_ruido(x_analise, g_per, entity = "author")$native$observed)`
pares contra
`r sum(validar_sem_ruido(x_analise, g_per, entity = "keyword")$native$observed)`).
Divergência relativa, portanto, não se compara entre entidades diferentes.

O segundo é o efeito do **número de grupos**. No agrupamento por tema a tabela tem
`r ncol(g_tema)` grupos, não dois, e o chi-quadrado salta para
`r sprintf("%.0f", grade101$chi_nativo[3])`. Como o valor absoluto cresce com os
graus de liberdade, a mesma quantidade de pares excedentes produz uma diferença
relativa menor — `r sprintf("%.3f", grade101$dif_rel_pct[3])`% contra
`r sprintf("%.3f", grade101$dif_rel_pct[1])`%. Também aqui a comparação direta
entre cenários engana.

O terceiro, e o mais importante, está na coluna de rótulos. Com
`entity = "keyword"` os dois motores usam os mesmos nomes de coluna. Com
`entity = "author"` não usam: o motor nativo rotula as colunas com identificadores
do OpenAlex e o Biblium com nomes de exibição dos autores
(`r setdiff(colnames(validar_sem_ruido(x_analise, g_per, entity = "author")$biblium$observed),
           colnames(validar_sem_ruido(x_analise, g_per, entity = "author")$native$observed))[1]`
de um lado,
`r setdiff(colnames(validar_sem_ruido(x_analise, g_per, entity = "author")$native$observed),
           colnames(validar_sem_ruido(x_analise, g_per, entity = "author")$biblium$observed))[1]`
do outro). Os totais são os mesmos — ambas as tabelas têm
`r grade101$dim_nativo[2]` colunas —, mas qualquer comparação posicional entre
as duas é inválida, e uma comparação por nome falha com erro de subscrição.

A conclusão é que a validação cruzada foi mais convincente na combinação
**período × palavra-chave**: menor diferença relativa
(`r sprintf("%.3f", min(grade101$dif_rel_pct))`%), rótulos de coluna idênticos
e conclusão qualitativa preservada (p abaixo de 0,05 nos dois motores:
`r grade101$p_nativo[1]` e `r grade101$p_biblium[1]`).

### Redação sugerida para o artigo

> Para assegurar que as medidas de associação reportadas não dependessem da
> implementação computacional, cada análise foi executada em dois motores
> independentes: o motor nativo do `biblioIntegrator` (R) e a biblioteca Biblium
> `r pbs10$version` (Python), acessada por ponte de formato. A concordância foi
> avaliada nas três métricas de associação com `permutations = 499` e semente
> fixada em `r SEED`. Para o agrupamento por período e entidades do tipo
> palavra-chave, o chi-quadrado foi de
> `r sprintf("%.3f", grade101$chi_nativo[1])` no motor nativo e
> `r sprintf("%.3f", grade101$chi_biblium[1])` no Biblium (diferença relativa de
> `r sprintf("%.3f", grade101$dif_rel_pct[1])`%), com V de Cramér de
> `r sprintf("%.4f", grade101$v_nativo[1])` e
> `r sprintf("%.4f", grade101$v_biblium[1])`. Os p-valores por permutação
> diferiram (`r grade101$p_nativo[1]` e `r grade101$p_biblium[1]`), como
> esperado, porque as sequências de permutação são geradas por geradores
> pseudoaleatórios distintos; a ordem de grandeza da evidência é idêntica. Para o
> agrupamento por tema, com três grupos, o chi-quadrado foi de
> `r sprintf("%.1f", grade101$chi_nativo[3])` e
> `r sprintf("%.1f", grade101$chi_biblium[3])`. A análise por autor apresentou
> divergência relativa maior (`r sprintf("%.3f", grade101$dif_rel_pct[2])`%) em
> razão da menor dimensão da tabela de contingência, e por isso os resultados
> reportados no texto principal baseiam-se na entidade palavra-chave.

### Erros comuns a evitar

1. **Comparar p-valores como se fossem determinísticos.** Os dois motores usam
   geradores pseudoaleatórios diferentes. Sementes inteiras iguais produzem
   sorteios diferentes. Comparar `r grade101$p_nativo[1]` com
   `r grade101$p_biblium[1]` e concluir que há divergência é erro de leitura; o
   que se compara é a faixa e a conclusão qualitativa.
2. **Indexar a coluna de métricas por posição.** `cmp[1, ]` devolve chi-quadrado
   hoje e devolveria outra métrica se a ordem das linhas mudasse. Use sempre
   `cmp$native[cmp$metric == "chi_square"]`.
3. **Extrair a tabela por nome de coluna sem conferir os rótulos.** Com
   `entity = "author"`, `M2[rownames(M1), colnames(M1)]` falha com erro de
   subscrição, porque o nativo rotula por identificador e o Biblium por nome.
   Chame `setequal()` antes.
4. **Ler a diferença relativa de p-valor.** No piso da distribuição de permutação
   (`1/(permutations + 1)`) a diferença relativa chega a
   `r sprintf("%.0f", 100 * abs(grade101$p_nativo[1] - grade101$p_biblium[1]) /
              grade101$p_nativo[1])`% sem nenhum significado estatístico.
5. **Esquecer de fixar a semente.** Sem `seed`, cada renderização produz um
   p-valor diferente e o documento deixa de ser reprodutível, mesmo que as
   estatísticas descritivas permaneçam iguais.

## Gabarito do Exercício 10.2

### Código completo e executável

```{r gab-m10-2}
#| tbl-cap: "Diagnostico dos tres corpora: identificadores repetidos, palavras-chave sob eles, chi-quadrado dos dois motores e excedente de pares."
# ---------------------------------------------------------------------------
# Tarefa 10.2: diagnostico de identificadores repetidos nos tres corpora
# ---------------------------------------------------------------------------

# Os tres corpora do tutorial, nomeados como aparecem no documento.
corpora10 <- list(didatico = x_did, simulado = x_analise, real = x_openalex)

# Para cada corpus: quantos identificadores se repetem, quantas palavras-chave
# estao sob eles, e o que a validacao cruzada devolve.
diag102 <- do.call(rbind, lapply(names(corpora10), function(nm) {
  x <- corpora10[[nm]]
  ids <- x$works$work_id
  dup <- names(which(table(ids) > 1))
  kw_dup <- if (length(dup) && nrow(x$keywords)) {
    sum(table(x$keywords$work_id)[dup], na.rm = TRUE)
  } else 0L

  # Agrupamento por periodo, o mesmo do Modulo 10.
  per <- ifelse(x$works$year >= 2020, "2020-2025", "2010-2019")
  if (any(is.na(per))) per[is.na(per)] <- "sem ano"
  gr <- form_groups(x, per)

  r <- tryCatch(validar_sem_ruido(x, gr, entity = "keyword",
                                  permutations = 499, seed = SEED),
                error = function(e) paste("ERRO:", conditionMessage(e)))

  base <- data.frame(corpus = nm,
                     obras = nrow(x$works),
                     ids_distintos = length(unique(ids)),
                     ids_repetidos = length(dup),
                     kw_sob_repetidos = kw_dup,
                     stringsAsFactors = FALSE)

  if (is.character(r)) {
    # Corpus em que a validacao nao pode ser executada: registra o motivo.
    cbind(base, data.frame(chi_nativo = NA_real_, chi_biblium = NA_real_,
                           dif_rel_pct = NA_real_, pares_nativo = NA_integer_,
                           pares_biblium = NA_integer_,
                           observacao = substr(r, 1, 60),
                           stringsAsFactors = FALSE))
  } else {
    cmp <- r$comparison
    cbind(base, data.frame(
      chi_nativo = cmp$native[cmp$metric == "chi_square"],
      chi_biblium = cmp$biblium[cmp$metric == "chi_square"],
      dif_rel_pct = 100 * abs(cmp$difference[cmp$metric == "chi_square"]) /
        abs(cmp$native[cmp$metric == "chi_square"]),
      pares_nativo = sum(r$native$observed),
      pares_biblium = sum(r$biblium$observed),
      observacao = "",
      stringsAsFactors = FALSE))
  }
}))

# Quanto da diferenca de chi-quadrado e atribuivel ao excedente de pares:
# o excedente e a explicacao candidata; a coluna o quantifica.
diag102$excedente_pares <-
  diag102$pares_biblium - diag102$pares_nativo

tab102 <- data.frame(
  corpus = diag102$corpus,
  obras = diag102$obras,
  ids_distintos = diag102$ids_distintos,
  ids_repetidos = diag102$ids_repetidos,
  kw_sob_repetidos = diag102$kw_sob_repetidos,
  chi_nativo = formatC(diag102$chi_nativo, format = "f", digits = 3),
  chi_biblium = formatC(diag102$chi_biblium, format = "f", digits = 3),
  excedente = diag102$excedente_pares,
  dif_rel = sprintf("%.4f%%", diag102$dif_rel_pct),
  stringsAsFactors = FALSE)

knitr::kable(tab102, row.names = FALSE,
             col.names = c("Corpus", "Obras", "IDs distintos", "IDs repetidos",
                           "Palavras-chave sob IDs repetidos", "chi nativo",
                           "chi Biblium", "Excedente de pares", "Diferenca relativa"))
```

```{r}
#| label: fig-gab-m10-2
#| fig-cap: "Chi-quadrado nos dois motores para os tres corpora do tutorial. As barras coincidem quando nao ha identificador repetido e se separam quando ha."
#| fig-alt: "Barras pareadas por corpus, uma barra por motor, com o valor do chi-quadrado anotado."
# Complemento visual: as barras pareadas mostram, corpus a corpus, onde a
# validacao cruzada fecha e onde a divergencia tem causa no acervo.
graf102 <- rbind(
  data.frame(corpus = diag102$corpus, motor = "nativo (R)",
             chi = diag102$chi_nativo, stringsAsFactors = FALSE),
  data.frame(corpus = diag102$corpus, motor = "Biblium (Python)",
             chi = diag102$chi_biblium, stringsAsFactors = FALSE))
graf102 <- graf102[!is.na(graf102$chi), ]
graf102$motor <- factor(graf102$motor,
                          levels = c("nativo (R)", "Biblium (Python)"))
graf102$corpus <- factor(graf102$corpus, levels = names(corpora10))

ggplot(graf102, aes(x = corpus, y = chi, fill = motor)) +
  geom_col(position = position_dodge(width = .74), width = .7) +
  geom_text(aes(label = formatC(chi, format = "f", digits = 1)),
            position = position_dodge(width = .74), vjust = -.35, size = 3) +
  scale_fill_manual(values = c("nativo (R)" = pal_agri[1],
                               "Biblium (Python)" = pal_agri[2]), name = NULL) +
  scale_y_continuous(expand = expansion(mult = c(0, .17))) +
  labs(x = NULL, y = "Chi-quadrado",
       title = "Validacao cruzada nos tres corpora",
       subtitle = "Barras separadas indicam divergencia a investigar")
```

### Leitura da saída

A tabela e a figura dão o mesmo veredito, e o resultado é útil justamente porque
não é uniforme.

Nos corpora **didático** e **real** não há nenhum identificador repetido
(`r diag102$ids_repetidos[1]` e `r diag102$ids_repetidos[3]`) e
a validação cruzada fecha: chi-quadrado de
`r sprintf("%.3f", diag102$chi_nativo[1])` e
`r sprintf("%.3f", diag102$chi_biblium[1])` no primeiro,
`r sprintf("%.3f", diag102$chi_nativo[3])` e
`r sprintf("%.3f", diag102$chi_biblium[3])` no segundo, com excedente de
pares igual a `r diag102$excedente_pares[1]` e
`r diag102$excedente_pares[3]`. A diferença relativa residual
(`r sprintf("%.4f", diag102$dif_rel_pct[1])`% no didático) é ruído de
ponto flutuante, não divergência.

No corpus **simulado**, com `r diag102$ids_repetidos[2]`
identificadores repetidos e `r diag102$kw_sob_repetidos[2]`
palavras-chave sob eles, as barras se separam:
`r sprintf("%.3f", diag102$chi_nativo[2])` contra
`r sprintf("%.3f", diag102$chi_biblium[2])`, excedente de
`r diag102$excedente_pares[2]` pares. O excedente é exatamente igual à
soma das palavras-chave dos identificadores repetidos que não foram colapsadas —
`r diag102$kw_sob_repetidos[2]` —, o que identifica a causa sem
ambiguidade: o motor nativo atribui as palavras-chave à primeira ocorrência do
identificador e o motor Biblium replica a lista em cada cópia.

A resposta à pergunta do exercício é, portanto, dupla. **Onde a validação cruzada
deve ser usada com cautela:** no corpus simulado, e em qualquer acervo real com
identificadores repetidos — o que inclui, tipicamente, exportações de bases
diferentes com DOIs ausentes ou malformados. **Qual providência deve vir antes
dela:** `deduplicate_biblio()` com uma chave que funcione sem DOI, ou uma
verificação explícita de `length(unique(work_id)) == nrow(works)`. Nenhuma análise
de associação deve ser reportada a partir de um acervo em que essas duas
quantidades divergem, porque a tabela de contingência deixa de ter uma
interpretação única — cada motor constrói uma tabela diferente.

### Redação sugerida para o artigo

> Antes da análise de associação, o acervo foi submetido a uma verificação de
> integridade de identificadores, comparando o número de registros com o número de
> identificadores únicos. Nos acervos sem identificadores repetidos, as
> estatísticas de associação calculadas pelos dois motores coincidiram até a
> precisão de ponto flutuante (chi-quadrado de
> `r sprintf("%.3f", diag102$chi_nativo[1])` e
> `r sprintf("%.3f", diag102$chi_biblium[1])` no acervo didático; de
> `r sprintf("%.3f", diag102$chi_nativo[3])` e
> `r sprintf("%.3f", diag102$chi_biblium[3])` no acervo obtido por API).
> No acervo com identificadores duplicados, a divergência entre motores foi de
> `r sprintf("%.3f", diag102$dif_rel_pct[2])`%, atribuível ao
> tratamento diferenciado de registros repetidos e não a erro de implementação.
> Os resultados reportados restringem-se ao subconjunto com identificadores únicos,
> garantindo que cada obra contribua uma única vez para a tabela de contingência.

### Erros comuns a evitar

1. **Usar `year` sem tratamento de ausentes no agrupamento.** `ifelse()` sobre um
   `year` com `NA` devolve `NA` como rótulo de grupo e cria um grupo fantasma.
   Trate os ausentes antes, como o código faz com a categoria `"sem ano"`.
2. **Tomar `nrow(x$works)` como número de obras.** É o número de **linhas**, e
   não de obras. Em `x_analise` as duas quantidades diferem
   (`r nrow(x_analise$works)` contra
   `r length(unique(x_analise$works$work_id))`), e qualquer contagem de obras
   derivada da primeira fica inflada.
3. **Concluir "os motores divergem" sem verificar o excedente de pares.** Compare
   `sum(observed)` dos dois motores antes de acusar a fórmula. Se os totais
   diferem, a causa está no insumo, não no cálculo.
4. **Reportar diferença relativa entre corpora diferentes.** Chi-quadrado cresce
   com o tamanho da tabela e com os graus de liberdade; `r sprintf("%.0f", diag102$chi_nativo[3])`
   contra `r sprintf("%.0f", diag102$chi_nativo[1])` não é evidência de
   associação mais forte, é tabela maior.
5. **Agrupar com um único nível.** `form_groups(x, rep("unico", nrow(x$works)))`
   não devolve uma tabela de um grupo: falha com
   `"contrastes podem ser aplicados apenas a fatores com 2 ou mais níveis"`,
   porque a construção da matriz de pertencimento passa por
   `model.matrix()`. Se você realmente precisa de um grupo único, passe a matriz
   de pertencimento diretamente (`matrix(1, nrow(works), 1)`), que é aceita.
   Antes disso, porém, pergunte-se se uma comparação de grupos com um só grupo
   faz sentido: ela não faz, e a falha é o pacote avisando disso.
