## Gabarito do Exercício 11.1

### Código completo e executável

```{r gab-m11-1}
#| tbl-cap: "Orcamento de tokens da tarefa 11.1: tokens por chamada e tokens totais para 2.800 obras em lotes de 100, por operacao."
# ---------------------------------------------------------------------------
# Tarefa 11.1: orcamento e proveniencia de uma analise assistida por LLM,
# SEM executar nenhuma chamada ao provedor.
# ---------------------------------------------------------------------------

# (a) Configuracao explicita: provedor, modelo, temperatura baixa.
#     temperature = 0.1 deixa a resposta quase deterministica, o que e o
#     desejavel em rotulagem; max_tokens limita o custo por chamada.
invisible(llm_configure(provider = "ollama", model = "llama3.1:8b",
                        temperature = 0.1, max_tokens = 4096))
config_111 <- llm_get_config()

# (b) Medicao do prompt por instrumentacao: nenhuma chamada e feita ao provedor.
medir_prompt <- function(rotulo, expr) {
  ns <- asNamespace("biblioIntegrator")
  original <- get(".llm_chat", envir = ns)
  travado <- bindingIsLocked(".llm_chat", ns)
  if (travado) unlockBinding(".llm_chat", ns)
  chars <- NA_integer_
  assign(".llm_chat", function(messages, ...) {
    chars <<- nchar(messages[[2]]$content)
    '[{"work_id":"W1","title":"t","score":1,"reason":"r"}]'
  }, envir = ns)
  on.exit({
    assign(".llm_chat", original, envir = ns)
    if (travado) lockBinding(".llm_chat", ns)
  }, add = TRUE)
  tryCatch(force(expr), error = function(e) NULL)
  data.frame(operacao = rotulo, chars_prompt = chars,
             tokens_por_chamada = ceiling(chars / 4), stringsAsFactors = FALSE)
}

consulta_111 <- "lacunas de pesquisa sobre silicio e estresse salino"
orcamento11 <- rbind(
  medir_prompt("semantic_search",
               semantic_search(x_analise, consulta_111, n = 10)),
  medir_prompt("llm_classify",
               llm_classify(x_analise,
                            categories = c("fertilizacao", "cobertura",
                                           "sensoriamento", "irrigacao"))),
  medir_prompt("llm_gap_analysis", llm_gap_analysis(x_analise)),
  medir_prompt("llm_summarize", llm_summarize(x_analise, style = "executive")))

# (c) Escala para o acervo alvo: 2.800 obras em lotes de 100.
#     Apenas as operacoes que enviam o TEXTO das obras crescem com o numero de
#     lotes; as que enviam um resumo numerico do acervo custam uma chamada so.
obras_alvo_111 <- 2800L
obras_por_lote_111 <- 100L
n_lotes_111 <- ceiling(obras_alvo_111 / obras_por_lote_111)
orcamento11$envia_texto_das_obras <- orcamento11$chars_prompt > 8000
orcamento11$chamadas <- ifelse(orcamento11$envia_texto_das_obras,
                               n_lotes_111, 1L)
orcamento11$tokens_totais <- orcamento11$tokens_por_chamada * orcamento11$chamadas
orcamento11$provedor <- config_111$provider
orcamento11$modelo <- config_111$model

# (d) Tabela do orcamento.
knitr::kable(
  data.frame(operacao = orcamento11$operacao,
             provedor = orcamento11$provedor,
             modelo = orcamento11$modelo,
             tokens_por_chamada = format(orcamento11$tokens_por_chamada, big.mark = ".", decimal.mark = ","),
             chamadas = orcamento11$chamadas,
             tokens_totais = format(orcamento11$tokens_totais, big.mark = ".", decimal.mark = ",")),
  row.names = FALSE,
  col.names = c("Operacao", "Provedor", "Modelo", "Tokens por chamada",
                "Chamadas", "Tokens totais"))
```

```{r}
#| label: fig-gab-m11-1
#| fig-cap: "Tokens totais estimados por operacao para um acervo de 2.800 obras processado em lotes de 100 obras. As operacoes que enviam o texto das obras crescem com o numero de lotes; as demais custam uma unica chamada."
#| fig-alt: "Barras horizontais com os tokens totais estimados por operacao, em escala logaritmica, coloridas pelo fato de a operacao enviar ou nao o texto das obras."
# Figura do orcamento: escala logaritmica, porque a diferenca entre as operacoes
# que enviam o texto das obras e as demais passa de duas ordens de grandeza.
orcamento11$operacao <- factor(orcamento11$operacao,
                               levels = orcamento11$operacao[order(orcamento11$tokens_totais)])
ggplot(orcamento11, aes(x = operacao, y = tokens_totais,
                        fill = envia_texto_das_obras)) +
  geom_col(width = .66) +
  geom_text(aes(label = format(tokens_totais, big.mark = ".", decimal.mark = ",")),
            hjust = -.14, size = 3) +
  coord_flip() +
  scale_fill_manual(values = c(`TRUE` = pal_agri[2], `FALSE` = pal_agri[1]),
                    labels = c(`TRUE` = "envia o texto das obras",
                               `FALSE` = "envia resumo do acervo"),
                    name = NULL) +
  scale_y_log10(expand = expansion(mult = c(0, .22))) +
  labs(x = NULL, y = "Tokens estimados para o acervo inteiro (escala log)",
       title = "Orcamento de tokens para 2.800 obras",
       subtitle = paste0(n_lotes_111, " lotes de ", obras_por_lote_111,
                         " obras; sem nenhuma chamada executada"))
```

### Leitura da saída

A tabela e a figura dão o mesmo número por caminhos diferentes, e o que importa
não é o total, e sim a estrutura do custo. Dividido por chamada, o orçamento é
modesto: `r format(max(orcamento11$tokens_por_chamada), big.mark = ".", decimal.mark = ",")` tokens no
pior caso. Multiplicado pelas chamadas necessárias, ele muda de ordem de grandeza,
e só para duas das quatro operações.

São duas as operações que enviam o texto das obras — `semantic_search()` e
`llm_classify()` —, e são elas que dominam o orçamento:
`r format(max(orcamento11$tokens_totais), big.mark = ".", decimal.mark = ",")` tokens cada, resultado
de `r n_lotes_111` chamadas. As outras duas enviam apenas um resumo numérico do
acervo e ficam em uma única chamada: `llm_gap_analysis()` com
`r format(orcamento11$tokens_totais[orcamento11$operacao == "llm_gap_analysis"], big.mark = ".", decimal.mark = ",")`
tokens e `llm_summarize()` com
`r format(orcamento11$tokens_totais[orcamento11$operacao == "llm_summarize"], big.mark = ".", decimal.mark = ",")`.
A diferença total entre o maior e o menor item do orçamento é de
`r format(round(max(orcamento11$tokens_totais) / min(orcamento11$tokens_totais)), big.mark = ".", decimal.mark = ",")`
vezes.

Duas ressalvas de leitura. A primeira é que o número de chamadas é uma **decisão
de desenho**, não uma propriedade do pacote: `obras_por_lote_111` foi escolhido
por você. Se o acervo tem resumos longos, o teto de truncamento é atingido com
menos obras por lote e o número de chamadas sobe proporcionalmente, sem que o
custo por chamada mude. A segunda é que `llm_summarize()` e
`llm_topic_discovery()` estão baratas aqui por causa de um defeito de insumo: o
acervo não tem resumos preenchidos
(`r sum(!is.na(x_analise$works$abstract) & nzchar(x_analise$works$abstract))` de
`r nrow(x_analise$works)`), e essas funções receberiam a string
`No abstracts available.` Num acervo com resumos reais, essas duas seriam as mais
caras do orçamento, porque enviam até 12.000 caracteres por chamada.

O total estimado para as quatro operações é de
`r format(sum(orcamento11$tokens_totais), big.mark = ".", decimal.mark = ",")` tokens. Vale reter a
ordem de grandeza: cem mil tokens. Em provedores com camada gratuita, esse volume
cabe em uma sessão de trabalho típica; em provedores pagos, o custo é da ordem de
centavos de dólar. O gargalo prático, portanto, não é dinheiro — é tempo e é
revisão humana, porque cada resposta exige conferência.

O registro de proveniência que acompanha o orçamento é este:

> A análise assistida por modelo de linguagem foi executada com o provedor
> `r config_111$provider`, modelo `r config_111$model`, acessado em
> `r config_111$base_url`, com `temperature = `r config_111$temperature`` e
> `max_tokens = `r config_111$max_tokens``, sob a versão
> `r as.character(packageVersion("biblioIntegrator"))` do pacote `biblioIntegrator`.
> As operações de geração de texto foram aplicadas ao acervo em lotes de
> `r obras_por_lote_111` obras, totalizando
> `r format(sum(orcamento11$tokens_totais), big.mark = ".", decimal.mark = ",")` tokens estimados.
> Cada resposta foi validada contra o acervo antes de qualquer uso: identificadores
> ausentes da base foram descartados e nenhuma saída do modelo foi incorporada ao
> manuscrito sem revisão humana.

### Redação sugerida para o artigo

> O apoio de modelo de linguagem foi orçado antes da execução, por instrumentação
> da camada de comunicação com o provedor, sem nenhuma chamada efetiva à API. O
> custo estimado por chamada variou de
> `r format(min(orcamento11$tokens_por_chamada), big.mark = ".", decimal.mark = ",")`
> a `r format(max(orcamento11$tokens_por_chamada), big.mark = ".", decimal.mark = ",")`
> tokens, conforme a operação enviasse apenas um resumo numérico do acervo ou o
> texto integral das obras. Como o pacote trunca o texto enviado em
> `r nchar(biblioIntegrator:::.llm_format_works(x_analise))` caracteres, as
> operações que enviam o acervo completo foram executadas em
> `r n_lotes_111` lotes de `r obras_por_lote_111` obras para o cenário de 2.800
> obras, o que eleva o total estimado a
> `r format(max(orcamento11$tokens_totais), big.mark = ".", decimal.mark = ",")`
> tokens por operação. A configuração utilizada — provedor
> `r config_111$provider`, modelo `r config_111$model`,
> `temperature = `r config_111$temperature`` — foi registrada por
> `llm_get_config()` e é reportada aqui para permitir a reanálise. Nenhum resultado
> gerado pelo modelo foi incorporado ao manuscrito sem validação contra o acervo
> e revisão humana.

### Erros comuns a evitar

1. **Rodar a análise para descobrir o custo.** A medição por instrumentação custa
   zero e responde antes da primeira chamada. O contrário — rodar e ver a fatura —
   é o erro que este exercício existe para prevenir.
2. **Multiplicar o custo por chamada pelo número de obras.** O payload é truncado,
   e o custo por chamada para de crescer no teto. O número de chamadas é
   `ceiling(obras / obras_por_lote)`, não o número de obras.
3. **Tratar `llm_gap_analysis()` e `llm_summarize()` como representativas.** As
   duas estão baratas porque enviam pouca coisa; `llm_topic_discovery()` e
   `llm_summarize()` enviam resumos e, num acervo com resumos, seriam as mais
   caras. Estimar o custo de uma operação a partir de outra é erro de
   extrapolação.
4. **Deixar a temperatura no padrão sem declarar.** `r config_111$temperature` é
   baixa, mas se você mudar para valores altos para ganhar fluência, a rotulagem
   perde reprodutibilidade. Declare a temperatura no registro.
5. **Esquecer de restaurar `.llm_chat()`.** A instrumentação substitui uma função
   do pacote dentro da sessão. Sem o `on.exit()`, a sessão fica com o provedor
   falso e todas as análises seguintes rodam sobre respostas simuladas — o que é
   o pior erro possível neste módulo, porque é silencioso. Confira sempre
   `identical(get(".llm_chat", envir = asNamespace("biblioIntegrator")),
   biblioIntegrator:::.llm_chat)` depois da medição.

## Gabarito do Exercício 11.2

### Código completo e executável

```{r gab-m11-2}
#| tbl-cap: "Validacao do retorno simulado da tarefa 11.2: registros devolvidos, identificadores ausentes, rotulos vazios, duplicatas e aproveitaveis."
# ---------------------------------------------------------------------------
# Tarefa 11.2: validar um retorno simulado de llm_classify() antes de usa-lo.
# Autossuficiência: o gabarito também é entregue como arquivo isolado, então o
# retorno simulado é recriado aqui se o módulo não tiver rodado na sessão.
# ---------------------------------------------------------------------------
if (!exists("retorno_simulado11")) {
  retorno_simulado11 <- '[
 {"work_id":"@ID1@","title":"obra 1","primary":"fertilizacao","secondary":["silicio"],"confidence":0.91,"reason":"aplica silicato"},
 {"work_id":"@ID2@","title":"obra 2","primary":"cobertura","secondary":["carbono"],"confidence":0.84,"reason":"plantas de cobertura"},
 {"work_id":"@ID3@","title":"obra 3","primary":"fertilizacao","secondary":[],"confidence":0.77,"reason":"adubacao"},
 {"work_id":"@ID1@","title":"obra 1","primary":"fertilizacao","secondary":["silicio"],"confidence":0.88,"reason":"repeticao do mesmo trabalho"},
 {"work_id":"@ID4@","title":"obra 4","primary":"","secondary":[],"confidence":0.40,"reason":"nao sei classificar"},
 {"work_id":"W0000000","title":"obra inexistente","primary":"sensoriamento","secondary":[],"confidence":0.95,"reason":"inventada"},
 {"work_id":"@ID5@","title":"obra 5","primary":"sensoriamento","secondary":["uav"],"confidence":0.89,"reason":"imagens de UAV"},
 {"work_id":"@ID6@","title":"obra 6","primary":"cobertura","secondary":["carbono"],"confidence":0.81,"reason":"manejo conservacionista"},
 {"work_id":"@ID7@","title":"obra 7","primary":null,"secondary":[],"confidence":0.33,"reason":"incerto"},
 {"work_id":"@ID8@","title":"obra 8","primary":"irrigacao","secondary":["salinidade"],"confidence":0.72,"reason":"lamina de irrigacao"}
]'
  for (k in 1:8)
    retorno_simulado11 <- gsub(paste0("@ID", k, "@"), x_analise$works$work_id[k],
                               retorno_simulado11)
}

# A via mais direta: jsonlite com simplificacao para data.frame.
# Campos ausentes viram NA; campos nulos viram NA; arrays viram lista-coluna.
validar_rotulos <- function(df) {
  df$id_existe <- df$work_id %in% x_analise$works$work_id
  df$rotulo_preenchido <- !is.na(df$primary) & nzchar(trimws(df$primary))
  df$duplicata <- duplicated(df$work_id)
  df$aproveitavel <- df$id_existe & df$rotulo_preenchido & !df$duplicata
  df
}
rotulos_112 <- validar_rotulos(
  jsonlite::fromJSON(retorno_simulado11, simplifyVector = TRUE))

diagnostico_112 <- data.frame(
  verificacao = c("registros devolvidos pelo modelo",
                  "work_id ausentes do acervo",
                  "rotulo primario vazio ou ausente",
                  "duplicatas do mesmo work_id",
                  "registros aproveitaveis sem revisao",
                  "registros que exigem revisao"),
  n = c(nrow(rotulos_112), sum(!rotulos_112$id_existe),
        sum(!rotulos_112$rotulo_preenchido), sum(rotulos_112$duplicata),
        sum(rotulos_112$aproveitavel), sum(!rotulos_112$aproveitavel)),
  fracao = sprintf("%.1f%%", 100 * c(1, mean(!rotulos_112$id_existe),
                                     mean(!rotulos_112$rotulo_preenchido),
                                     mean(rotulos_112$duplicata),
                                     mean(rotulos_112$aproveitavel),
                                     mean(!rotulos_112$aproveitavel))))

# Posicao do registro inventado na ordenacao por confianca: e a maior confianca
# de todo o conjunto, o que destroi a ideia de filtrar por limiar.
posicao_inventado_112 <- rank(-rotulos_112$confidence)[!rotulos_112$id_existe]

knitr::kable(diagnostico_112, row.names = FALSE,
             col.names = c("Verificacao", "Registros", "Fracao"))
```

```{r tbl-gab-m11-2}
#| tbl-cap: "Registros por categoria: o que o modelo devolveu (bruto) e o que sobrevive a validacao contra o acervo (validado)."
# Rotulo vazio e rotulo ausente sao reunidos em uma unica categoria: para a
# analise, os dois casos significam "sem rotulo".
categoria_112 <- function(v) ifelse(is.na(v) | !nzchar(trimws(v)), "(vazio ou ausente)", v)
bruto_112 <- as.data.frame(table(cat = categoria_112(rotulos_112$primary)))
validado_112 <- as.data.frame(table(cat = categoria_112(
  rotulos_112$primary[rotulos_112$aproveitavel])))
comparacao_112 <- merge(bruto_112, validado_112, by = "cat", all = TRUE)
names(comparacao_112) <- c("categoria", "bruto", "validado")
comparacao_112[is.na(comparacao_112)] <- 0L
comparacao_112$descartados <- comparacao_112$bruto - comparacao_112$validado
knitr::kable(comparacao_112, row.names = FALSE,
             col.names = c("Categoria", "Registros brutos do modelo",
                           "Registros validados", "Descartados"))
```

```{r tbl-gab-m11-3}
#| tbl-cap: "O efeito de sub() no lugar de gsub(): o defeito de duplicata nao desaparece, ele muda de nome e passa a ser contado como identificador ausente."
# Reconstroi o retorno que sub() produziria: troca a SEGUNDA ocorrencia do
# primeiro identificador pelo marcador literal, que e exatamente o que sub()
# deixa para tras ao substituir apenas a primeira ocorrencia.
id_dup_112 <- x_analise$works$work_id[1]
ocorrencias_112 <- as.integer(
  gregexpr(id_dup_112, retorno_simulado11, fixed = TRUE)[[1]])
defeituoso_112 <- paste0(
  substr(retorno_simulado11, 1, ocorrencias_112[2] - 1), "@ID1@",
  substr(retorno_simulado11, ocorrencias_112[2] + nchar(id_dup_112),
         nchar(retorno_simulado11)))
rotulos_defeito_112 <- validar_rotulos(
  jsonlite::fromJSON(defeituoso_112, simplifyVector = TRUE))

efeito_sub_112 <- data.frame(
  versao = c("com gsub()", "com sub()"),
  ids_ausentes = c(sum(!rotulos_112$id_existe),
                   sum(!rotulos_defeito_112$id_existe)),
  duplicatas = c(sum(rotulos_112$duplicata),
                 sum(rotulos_defeito_112$duplicata)),
  aproveitaveis = c(sum(rotulos_112$aproveitavel),
                    sum(rotulos_defeito_112$aproveitavel)))
knitr::kable(efeito_sub_112, row.names = FALSE,
             col.names = c("Versao do retorno", "IDs ausentes do acervo",
                           "Duplicatas detectadas", "Aproveitaveis"))
```

```{r}
#| label: fig-gab-m11-2
#| fig-cap: "Registros brutos do modelo e registros validados por categoria. A diferenca em cada barra e o que a validacao contra o acervo descartou."
#| fig-alt: "Barras horizontais pareadas por categoria, comparando registros brutos e validados."
comparacao_112$categoria <- factor(comparacao_112$categoria,
                                   levels = comparacao_112$categoria[order(comparacao_112$bruto)])
comparacao_longa_112 <- rbind(
  data.frame(categoria = comparacao_112$categoria, etapa = "bruto do modelo",
             n = comparacao_112$bruto),
  data.frame(categoria = comparacao_112$categoria, etapa = "validado contra o acervo",
             n = comparacao_112$validado))
comparacao_longa_112$etapa <- factor(comparacao_longa_112$etapa,
                                     levels = c("bruto do modelo",
                                                "validado contra o acervo"))
ggplot(comparacao_longa_112, aes(x = categoria, y = n, fill = etapa)) +
  geom_col(position = position_dodge(width = .74), width = .7) +
  geom_text(aes(label = n), position = position_dodge(width = .74),
            vjust = -.4, size = 3) +
  coord_flip() +
  scale_fill_manual(values = c("bruto do modelo" = pal_agri[2],
                               "validado contra o acervo" = pal_agri[1]),
                    name = NULL) +
  scale_y_continuous(expand = expansion(mult = c(0, .18)),
                     breaks = seq(0, max(comparacao_112$bruto))) +
  labs(x = NULL, y = "Numero de registros",
       title = "O que sobrevive a validacao",
       subtitle = "Quatro categorias, dez registros devolvidos pelo modelo")
```

```{r}
#| label: fig-gab-m11-2b
#| fig-cap: "Distribuicao da confianca declarada pelo modelo, separada entre registros aproveitaveis e registros descartados na validacao."
#| fig-alt: "Grafico de pontos com a confianca de cada registro, separado nas duas classes."
ggplot(rotulos_112,
       aes(x = ifelse(aproveitavel, "aproveitavel", "revisao obrigatoria"),
           y = confidence, colour = aproveitavel)) +
  geom_jitter(width = .09, height = 0, size = 2.4, alpha = .85) +
  stat_summary(fun = median, geom = "crossbar", width = .38,
               colour = "grey25", linewidth = .4) +
  scale_colour_manual(values = c(`TRUE` = pal_agri[1], `FALSE` = "#C0392B"),
                      guide = "none") +
  labs(x = NULL, y = "Confianca declarada pelo modelo",
       title = "A confianca declarada nao separa o joio do trigo",
       subtitle = "A cruz marca a mediana de cada grupo")
```

### Leitura da saída

O retorno bruto tem `r nrow(rotulos_112)` registros. A validação derruba
`r sum(!rotulos_112$aproveitavel)` deles, por três motivos independentes:
`r sum(!rotulos_112$id_existe)` registro com `work_id` que **não existe** no
acervo, `r sum(!rotulos_112$rotulo_preenchido)` registros sem rótulo primário
(um com string vazia, outro com `null`) e `r sum(rotulos_112$duplicata)` duplicata
do mesmo trabalho — o registro repetido traz `confidence` diferente do primeiro
(`r rotulos_112$confidence[rotulos_112$work_id == rotulos_112$work_id[1]]`,
dois valores), o que mostra que o modelo não é determinístico nem sobre o próprio
insumo, e que sem a checagem de duplicata a mesma obra entraria duas vezes na
contagem de categorias.

Sobram `r sum(rotulos_112$aproveitavel)` registros aproveitáveis, ou
`r sprintf("%.1f%%", 100 * mean(rotulos_112$aproveitavel))` do total. A
distribuição por categoria na tabela mostra o efeito concreto do descarte:
`fertilizacao` cai de `r comparacao_112$bruto[comparacao_112$categoria == "fertilizacao"]`
para `r comparacao_112$validado[comparacao_112$categoria == "fertilizacao"]`
registros e `sensoriamento` de
`r comparacao_112$bruto[comparacao_112$categoria == "sensoriamento"]` para
`r comparacao_112$validado[comparacao_112$categoria == "sensoriamento"]`, enquanto
`cobertura` e `irrigacao` passam intactas. Uma tabela de frequência construída
sobre o retorno bruto superestimaria `fertilizacao` em
`r comparacao_112$descartados[comparacao_112$categoria == "fertilizacao"]`
registro.

O gráfico de confiança é a parte mais instrutiva, e a lição é negativa. A
confiança mediana dos registros aproveitáveis é
`r sprintf("%.2f", median(rotulos_112$confidence[rotulos_112$aproveitavel]))`,
contra `r sprintf("%.2f", median(rotulos_112$confidence[!rotulos_112$aproveitavel]))`
dos descartados — a separação existe, mas o registro **inventado** tem
`confidence = `r sprintf("%.2f", rotulos_112$confidence[!rotulos_112$id_existe])``,
que é a
`r if (posicao_inventado_112 == 1) "maior" else paste0(posicao_inventado_112, "a maior")`
confiança de todo o conjunto, entre `r nrow(rotulos_112)` registros. Ou seja:
ordenar por `confidence` e cortar os registros de baixa confiança **não** elimina
o pior defeito, que é a referência inexistente. A confiança declarada pelo modelo
mede a própria segurança dele, não a veracidade do que afirma.

Vale ainda comparar as duas versões de retorno em @tbl-gab-m11-3, porque o
experimento isola um erro de preparação que custa caro. Com `sub()`, os identificadores ausentes passam de
`r efeito_sub_112$ids_ausentes[1]` para `r efeito_sub_112$ids_ausentes[2]` e as
duplicatas detectadas caem de `r efeito_sub_112$duplicatas[1]` para
`r efeito_sub_112$duplicatas[2]`, enquanto o número de registros aproveitáveis
permanece `r efeito_sub_112$aproveitaveis[1]`. O total não muda, mas o
**diagnóstico** muda, e com ele a providência: um identificador ausente pede
correção do identificador, uma duplicata pede deduplicação. Contar com o número
total de aproveitáveis e ignorar a decomposição do defeito é o que faz o erro
passar despercebido.

A resposta à pergunta do exercício tem três partes. A fração aproveitável sem
revisão é de `r sprintf("%.0f%%", 100 * mean(rotulos_112$aproveitavel))`;
os outros `r sprintf("%.0f%%", 100 * mean(!rotulos_112$aproveitavel))` vão para
revisão integral, e não para uma amostra, porque cada defeito tem uma correção
diferente. A amostra mínima de conferência humana sobre a parte aproveitável é de
`r ceiling(0.2 * sum(rotulos_112$aproveitavel))` registros — 20%, arredondado para
cima —, sorteados com semente fixada, conferidos contra o título e as
palavras-chave da obra. O registro no Material e Métodos é uma frase e um número:
declarar o modelo, a data, o número de registros devolvidos e o número descartado,
com a taxa de aproveitamento.

### Redação sugerida para o artigo

> A rotulagem temática assistida por modelo de linguagem foi aplicada ao acervo e
> submetida a validação sistemática antes do uso. De
> `r nrow(rotulos_112)` registros devolvidos, `r sum(!rotulos_112$id_existe)`
> continha identificador de obra inexistente na base,
> `r sum(!rotulos_112$rotulo_preenchido)` não trazia rótulo primário e
> `r sum(rotulos_112$duplicata)` duplicava um registro já classificado. Após o
> descarte desses casos, restaram `r sum(rotulos_112$aproveitavel)` registros
> (`r sprintf("%.1f%%", 100 * mean(rotulos_112$aproveitavel))` do total), dos
> quais `r ceiling(0.2 * sum(rotulos_112$aproveitavel))` foram conferidos
> manualmente contra o título e as palavras-chave das obras, com concordância
> integral. Registra-se que a confiança declarada pelo modelo não se mostrou
> indicador confiável de correção, razão pela qual a validação foi feita por
> confronto com a base e não por limiar de confiança. A rotulagem foi executada
> com o provedor `r config_111$provider`, modelo `r config_111$model`, em
> `r format(Sys.Date(), "%d/%m/%Y")`, e nenhuma saída do modelo foi incorporada ao
> manuscrito sem revisão humana.

### Erros comuns a evitar

1. **Usar o retorno bruto.** Sem as quatro verificações, a contagem de
   `fertilizacao` fica `r comparacao_112$descartados[comparacao_112$categoria == "fertilizacao"]`
   registro acima do real, e a obra inventada entra na base como se existisse.
2. **Confiar em `confidence`.** O registro com identificador inexistente tem
   `r sprintf("%.2f", rotulos_112$confidence[!rotulos_112$id_existe])` de
   confiança — a
   `r if (posicao_inventado_112 == 1) "maior" else paste0(posicao_inventado_112, "a maior")`
   do conjunto. Filtrar por limiar de confiança remove registros honestos e mantém
   o inventado. A ordem correta é validar contra o acervo e só depois olhar a
   confiança.
3. **Usar `sub()` no lugar de `gsub()` ao preparar o retorno simulado.** O
   marcador `@ID1@` aparece duas vezes de propósito. `sub()` troca só a primeira
   ocorrência, a segunda permanece literal e a duplicata deixa de ser detectada:
   ela passa a ser contada como um segundo identificador ausente
   (`r efeito_sub_112$ids_ausentes[2]` em vez de
   `r efeito_sub_112$ids_ausentes[1]`). O total de aproveitáveis não muda, o que
   torna o erro invisível para quem só olha o total.
4. **Tratar `null` e string vazia como casos diferentes.** Os dois produzem
   `NA` ou `""` conforme o caminho de conversão, e para a análise significam a
   mesma coisa: registro sem rótulo. Unifique antes de tabular, como faz a função
   `categoria_112()` do gabarito.
5. **Relatar apenas a taxa de aproveitamento sem declarar o modelo e a data.**
   Um número de aproveitamento sem proveniência não é verificável por ninguém.
   Registre provedor, modelo, data e a taxa, sempre juntos.
