# Módulo 11. Modelos de linguagem como apoio à análise

## O problema agronômico

O acervo está pronto: `r nrow(x_analise$works)` publicações sobre silício,
carbono do solo e sensoriamento remoto, já auditadas, deduplicadas e analisadas.
Ainda assim restam tarefas que a estatística não resolve. O grupo precisa saber
quais combinações de cultura e estresse abiótico **não** aparecem no acervo — uma
pergunta sobre ausência, não sobre frequência. Precisa de um parágrafo de resumo
executivo para o relatório anual, escrito a partir das obras e não da memória de
quem leu. Precisa decidir se a string de busca que recuperou esse acervo está
deixando de fora sinônimos importantes, como "silicato" e "fertilização
silicatada". Nenhuma dessas tarefas é uma estatística: todas envolvem ler,
interpretar e escrever linguagem.

É aí que entram os modelos de linguagem de grande porte. Um modelo como o
`llama3.1:8b` rodando localmente, ou um serviço comercial acessado por API,
consegue percorrer títulos e resumos, propor agrupamentos temáticos, apontar
lacunas e redigir rascunhos. O `biblioIntegrator` expõe dez funções para essa
finalidade, todas sobre a mesma arquitetura: formatar o acervo, enviar uma
instrução que exige resposta estruturada em JSON, receber e validar.

A promessa vem acompanhada de um dever. Um modelo de linguagem pode produzir uma
referência que não existe, um resumo que não corresponde ao que as obras dizem e
uma classificação que parece razoável e está errada. Neste módulo, nada disso é
tratado como detalhe moral: é tratado como problema de engenharia. Você vai
aprender a configurar os provedores, a medir o custo antes de gastar, a validar o
retorno antes de usá-lo em análise e a registrar a proveniência de cada resposta
gerada. E vai constatar, executando, que nenhuma das dez funções funciona sem um
provedor disponível — inclusive nesta máquina, onde o Ollama está
intencionalmente desligado.

## As dez funções e o que cada uma responde

```{r m11-funcoes-signaturas}
# As assinaturas sao extraidas do pacote instalado, nao digitadas: a tabela
# nunca sai de sincronia com o codigo.
funcoes_llm11 <- c("llm_configure", "llm_get_config", "llm_status",
                   "semantic_search", "llm_topic_discovery", "llm_summarize",
                   "llm_gap_analysis", "llm_query_expand", "llm_classify",
                   "llm_citation_context")
assinaturas11 <- vapply(funcoes_llm11, function(f) {
  a <- names(formals(getExportedValue("biblioIntegrator", f)))
  paste0(f, "(", paste(a, collapse = ", "), ")")
}, character(1))
```

```{r tbl-m11-funcoes}
#| tbl-cap: "As dez funcoes de LLM do biblioIntegrator: assinatura real, objetivo e a pergunta agronomica tipica que cada uma responde."
objetivos11 <- c(
  llm_configure        = "Registrar provedor, modelo, URL e parametros de geracao em options().",
  llm_get_config       = "Recuperar a configuracao ativa, para auditoria e para o Material e Metodos.",
  llm_status           = "Testar se o provedor responde: ping HTTP no Ollama, presenca de chave nos demais.",
  semantic_search      = "Ordenar as obras do acervo por relevancia semantica a uma consulta em linguagem natural.",
  llm_topic_discovery  = "Propor topicos tematicos e alocar as obras entre eles.",
  llm_summarize        = "Redigir resumo executivo, metodologico, de lacunas ou abrangente a partir dos resumos.",
  llm_gap_analysis     = "Apontar lacunas tematicas, metodologicas, geograficas ou temporais do acervo.",
  llm_query_expand     = "Reescrever a string de busca com sinonimos e a sintaxe da base alvo.",
  llm_classify         = "Rotular cada obra em categorias primaria e secundaria, com confianca e justificativa.",
  llm_citation_context = "Classificar o contexto de cada citacao como suporte, contraste ou mencao neutra.")
perguntas11 <- c(
  llm_configure        = "Como deixo registrado, no proprio script, com que modelo os resultados foram gerados?",
  llm_get_config       = "Que provedor, modelo e temperatura produziram a tabela que vai para o artigo?",
  llm_status           = "O servidor local esta de pe antes de eu comecar a rodar a analise?",
  semantic_search      = "Quais obras tratam de mitigacao de salinidade com silicio mesmo sem usar a palavra salinidade?",
  llm_topic_discovery  = paste0("Em quantos e quais temas se organizam estes ",
                                nrow(x_analise$works), " titulos, e o que caracteriza cada um?"),
  llm_summarize        = "Escreva o paragrafo de abertura do relatorio anual do grupo a partir destas obras.",
  llm_gap_analysis     = "Quais combinacoes de cultura x estresse abiotico estao ausentes do acervo?",
  llm_query_expand     = "Melhore esta string para o Scopus incluindo silicato e fertilizacao silicatada.",
  llm_classify         = "Rotule cada obra por tipo de manejo: fertilizacao, cobertura do solo, irrigacao ou sensoriamento.",
  llm_citation_context = "Esta citacao sustenta ou contesta o trabalho citado?")
tab_funcoes11 <- data.frame(
  assinatura = unname(assinaturas11[funcoes_llm11]),
  objetivo = unname(objetivos11[funcoes_llm11]),
  pergunta = unname(perguntas11[funcoes_llm11]),
  stringsAsFactors = FALSE)
knitr::kable(tab_funcoes11, row.names = FALSE,
             col.names = c("Assinatura (nomes reais dos argumentos)", "Objetivo",
                           "Pergunta agronomica tipica"))
```

Repare em dois nomes de argumento que costumam ser digitados errado:
`llm_classify()` recebe `categories`, não `labels`, e `llm_citation_context()`
recebe `text`, não um DOI. A tabela acima é extraída do pacote instalado, de modo
que ela nunca sai de sincronia com o código — se a assinatura mudar, a tabela
muda.

## Configurar e diagnosticar

Toda função de LLM do pacote depende de configuração prévia. Sem ela, a mensagem
é explícita: `LLM not configured. Run llm_configure() first.`

```{r m11-config}
# A configuracao fica em options(biblioIntegrator.llm) e vale para toda a sessao.
# O Ollama e o padrao: roda local, nao exige chave e nao envia dados para fora.
config11 <- llm_configure(provider = "ollama")
```

```{r tbl-m11-config}
#| tbl-cap: "Configuracao gravada por llm_configure(provider = \"ollama\"), como devolvida pela funcao e recuperada por llm_get_config()."
knitr::kable(
  data.frame(campo = names(config11),
             valor = vapply(config11, function(v) paste(v, collapse = ", "), character(1)),
             stringsAsFactors = FALSE),
  row.names = FALSE,
  col.names = c("Campo", "Valor"))
```

O diagnóstico vem de `llm_status()`. Para o Ollama, ele faz um ping HTTP em
`<base_url>/api/tags` com tempo limite de 5 segundos; para os provedores com
chave, verifica apenas se a chave está não vazia. Essa assimetria importa: nos
provedores comerciais, `llm_status()` retornando `TRUE` **não garante** que a API
está respondendo, apenas que existe uma chave configurada.

```{r m11-status}
# verbose = FALSE devolve apenas o veredito logico, sem imprimir nada.
disponivel11 <- llm_status(verbose = FALSE)

# verbose = TRUE imprime o bloco de diagnostico. Capturamos o texto para
# mostra-lo no documento em vez de deixa-lo solto no console.
diagnostico11 <- paste(utils::capture.output(
  ok_verbose11 <- llm_status(verbose = TRUE)), collapse = "\n")

# llm_get_config() recupera exatamente o que foi gravado: e o registro que
# acompanha o Material e Metodos.
config_ativa11 <- llm_get_config()
```

```{r}
#| label: fig-m11-status
#| fig-cap: "Bloco de diagnostico impresso por llm_status(verbose = TRUE) com o servidor Ollama desligado, e o veredito logico devolvido por llm_status(verbose = FALSE)."
#| fig-alt: "Cartao de texto com o diagnostico do provedor e o valor logico FALSE resultante."
#| fig-height: 3
painel11 <- data.frame(
  x = 0.03, y = 0.95,
  rotulo = paste0(diagnostico11, "\n\nvalor devolvido por llm_status(): ",
                  disponivel11,
                  "\nconfiguracao ativa: ", config_ativa11$provider, " / ",
                  config_ativa11$model, " / temperature ", config_ativa11$temperature))
ggplot(painel11, aes(x = x, y = y, label = rotulo)) +
  geom_text(hjust = 0, vjust = 1, family = "mono", size = 3.1,
            lineheight = 1.35, colour = pal_agri[1]) +
  coord_cartesian(xlim = c(0, 1), ylim = c(0, 1)) +
  theme_void(base_size = 11) +
  labs(title = "Diagnostico do provedor de LLM",
       subtitle = "Configuracao correta, servidor ausente: o erro e de conexao, nao de argumento")
```

O cartão acima é a evidência de que o Ollama não está ativo nesta máquina, e
isso é intencional. `llm_status(verbose = FALSE)` devolve `r disponivel11`, e o
motivo é a ausência de um servidor escutando em `r config11$base_url`, não um erro
de configuração: provedor, modelo, URL e parâmetros estão todos corretos. O texto
do diagnóstico diz o que fazer — subir o servidor com `ollama serve`.

## Sem provedor, nenhuma função roda

Esta é a lição central do módulo, e ela é mais bem aprendida executando. As
funções que dependem de servidor não degradam: elas param. E param com erro de
**conexão**, não de argumento.

```{r m11-sem-provedor}
# Cada funcao de LLM que exige provedor e chamada com tryCatch, para que o
# documento registre a mensagem exata em vez de interromper a renderizacao.
capturar_erro11 <- function(expr) {
  tryCatch({
    v <- force(expr)
    if (is.data.frame(v)) return(paste0("data.frame ", nrow(v), " x ", ncol(v)))
    if (is.list(v)) return(paste0("list: ", paste(names(v), collapse = ", ")))
    paste0(class(v)[1], ": ", substr(paste(v, collapse = " "), 1, 30))
  }, error = function(e) paste("ERRO:", conditionMessage(e)))
}

# A consulta escolhida de proposito nao usa a palavra "salinidade": e o tipo de
# pergunta em que a busca semantica vale mais que a busca lexical.
consulta11 <- paste("obras sobre mitigacao de salinidade com silicio",
                    "que nao usem a palavra salinidade")
resposta_servidor_ausente11 <- capturar_erro11(
  semantic_search(x_analise, consulta11, n = 5))
# A mensagem exata, entre marcadores, e o comprimento dela: sao 38 caracteres,
# incluindo um espaco no final. Detalhe que importa se voce comparar a mensagem
# com identical() ou grepl("ollama.$").
mensagem_ollama11 <- sub("^ERRO: ", "", resposta_servidor_ausente11)
cat("[", resposta_servidor_ausente11, "]\n", sep = "")
cat("comprimento da mensagem:", nchar(mensagem_ollama11),
    "| termina com espaco:", grepl(" $", mensagem_ollama11), "\n")
```

```{r m11-todas-as-funcoes}
# As dez funcoes, chamadas com o servidor desligado.
sem_provedor11 <- data.frame(
  funcao = funcoes_llm11,
  resultado = c(
    capturar_erro11(llm_configure(provider = "ollama")),
    capturar_erro11(llm_get_config()),
    capturar_erro11(llm_status(verbose = FALSE)),
    capturar_erro11(semantic_search(x_analise, consulta11, n = 5)),
    capturar_erro11(llm_topic_discovery(x_analise, n_topics = 5)),
    capturar_erro11(llm_summarize(x_analise, style = "executive")),
    capturar_erro11(llm_gap_analysis(x_analise, focus = "thematic")),
    capturar_erro11(llm_query_expand("silicon salinity rice", database = "scopus")),
    capturar_erro11(llm_classify(x_analise,
                                 categories = c("fertilizacao", "cobertura"))),
    capturar_erro11(llm_citation_context(x_analise))),
  stringsAsFactors = FALSE)
# Separa quem depende do servidor de quem responde localmente.
sem_provedor11$depende_de_servidor <-
  grepl("^ERRO: Can't find locally running ollama", sem_provedor11$resultado)
```

```{r tbl-m11-sem-provedor}
#| tbl-cap: "Comportamento das dez funcoes de LLM com o servidor Ollama desligado. As funcoes de configuracao respondem localmente; as de geracao param com erro de conexao; a de contexto de citacao falha por insumo ausente, nao por conexao."
knitr::kable(sem_provedor11, row.names = FALSE,
             col.names = c("Funcao", "Resultado observado",
                           "Erro de conexao ao provedor"))
```

Três descobertas merecem atenção nessa tabela.

A primeira é que a mensagem de erro é **a mesma** para todas as funções de
geração: `Can't find locally running ollama.` Ela vem da camada `ellmer`, que
tenta descobrir a porta do servidor Ollama local antes de montar a requisição.
Consequência prática: ao ver essa frase, o problema não está no acervo, nos grupos
nem nos argumentos — está no servidor. Ajustar o prompt não resolve nada.

A segunda é que `llm_citation_context()` **não** falha com erro de conexão. Ela
devolve `r sem_provedor11$resultado[sem_provedor11$funcao == "llm_citation_context"]`
e emite o aviso `No references found in corpus.` O motivo é que o acervo não tem
tabela de referências preenchida (`r nrow(x_analise$references)` linhas), e a
função verifica isso **antes** de contatar o provedor. É o padrão de projeto
desejável: falhar cedo, com uma mensagem que diz qual insumo está faltando, em
vez de gastar uma chamada para descobrir.

A terceira é que `llm_configure()` e `llm_get_config()` funcionam sem provedor
nenhum. Configurar não é conectar, e essa separação é o que permite preparar todo
o script de análise em uma máquina sem internet.

## Como habilitar cada provedor

```{r m11-provedores}
# Configuracao padrao de cada provedor, extraida do proprio pacote.
provedores11 <- c("ollama", "gemini", "openai", "anthropic", "huggingface")
padroes11 <- do.call(rbind, lapply(provedores11, function(p) {
  cfg <- llm_configure(provider = p)
  data.frame(provedor = p, modelo_padrao = cfg$model, base_url = cfg$base_url,
             chave_detectada = nzchar(cfg$api_key),
             disponivel = llm_status(provider = p, verbose = FALSE),
             stringsAsFactors = FALSE)
}))
# Devolve a configuracao ao Ollama: o documento nao deve terminar apontando
# para um provedor comercial que nao foi testado.
invisible(llm_configure(provider = "ollama"))
```

```{r tbl-m11-provedores}
#| tbl-cap: "Provedores aceitos por llm_configure(), com modelo padrao e disponibilidade detectada nesta maquina, e as caracteristicas que orientam a escolha: custo, privacidade e requisito."
info11 <- data.frame(
  provedor = provedores11,
  custo = c("gratuito: usa o hardware proprio",
            "camada gratuita com limite de requisicoes por minuto e por dia",
            "pago por token consumido",
            "pago por token consumido",
            "camada gratuita com limite; pago para volume"),
  privacidade = c("total: nada sai da maquina",
                  "os dados sao enviados ao provedor",
                  "os dados sao enviados ao provedor",
                  "os dados sao enviados ao provedor",
                  "os dados sao enviados ao provedor"),
  requisito = c("instalar o servidor Ollama e baixar o modelo; sem chave de API",
                "chave de API em GOOGLE_API_KEY",
                "chave de API em OPENAI_API_KEY",
                "chave de API em ANTHROPIC_API_KEY",
                "chave de API em HF_API_KEY"),
  stringsAsFactors = FALSE)
tab_prov11 <- merge(padroes11, info11, by = "provedor", sort = FALSE)
knitr::kable(tab_prov11, row.names = FALSE,
             col.names = c("Provedor", "Modelo padrao", "base_url",
                           "Chave detectada", "Disponivel agora", "Custo",
                           "Privacidade", "Requisito"))
```

O quadro de decisão tem três perguntas, nesta ordem. **Os dados podem sair da sua
máquina?** Se o acervo inclui material não publicado, dados de empresa ou
informação sob sigilo, a resposta é Ollama local e nada mais. **O volume justifica
custo?** As operações que enviam o acervo inteiro custam proporcionalmente ao
tamanho do payload, e você vai medir esse tamanho na seção seguinte antes de
escolher. **Há chave e conexão?** Os provedores comerciais dependem de chave em
variável de ambiente, nunca escrita no script.

Note, na última coluna da tabela, o padrão único de todos eles: **chave em
variável de ambiente**. O pacote lê, em `llm_configure()`, `OLLAMA_API_KEY`,
`GOOGLE_API_KEY`, `OPENAI_API_KEY`, `ANTHROPIC_API_KEY` e `HF_API_KEY`. Não existe
parâmetro de chave em arquivo nem campo de senha no script, e isso é deliberado:
script versionado com chave dentro é chave vazada. Nesta máquina, nenhuma das
cinco chaves está definida — por isso a coluna "disponível agora" traz
`r paste(sort(unique(padroes11$disponivel)), collapse = " e ")` para todos.

### Rota (a): Ollama local, sem chave de API

```{r m11-ollama-install}
#| eval: false
# ---------------------------------------------------------------------------
# Ollama local: gratuito, privado, sem chave de API.
# Requer instalar o servidor e baixar o modelo UMA vez. Depois disso, toda a
# analise roda offline. Estes comandos sao de terminal, nao de R.
# ---------------------------------------------------------------------------

# 1) Instalar o servidor. Baixe em https://ollama.com/download e execute o
#    instalador. No Linux:  curl -fsSL https://ollama.com/install.sh | sh

# 2) Baixar o modelo. O pacote espera "llama3.1:8b" como padrao; o que vem
#    depois dos dois-pontos e a etiqueta de tamanho. Cerca de 4,7 GB em disco.
#    ollama pull llama3.1:8b

# 3) Subir o servidor. Ele fica escutando em http://localhost:11434, que e
#    exatamente o base_url padrao do pacote. Deixe este terminal aberto.
#    ollama serve

# 4) Conferir, no terminal, que o servidor responde e lista o modelo baixado:
#    curl http://localhost:11434/api/tags

# 5) Conferir, no R, que o pacote enxerga o servidor:
llm_configure(provider = "ollama")
llm_status(verbose = TRUE)
# Saida esperada com o servidor no ar (compare com o cartao de diagnostico
# apresentado no inicio deste modulo):
#   LLM Status:
#     Provider: ollama
#     Model: llama3.1:8b
#     ellmer package: available
#     Provider available: yes
#   [1] TRUE

# 6) Servidor em outra maquina ou porta: aponte o base_url. A variavel de
#    ambiente OLLAMA_BASE_URL e lida automaticamente quando base_url e omitido.
llm_configure(provider = "ollama", base_url = "http://192.168.0.10:11434")

# 7) Modelo diferente do padrao: passe o nome exato da etiqueta. Modelos maiores
#    interpretam melhor e sao mais lentos; 8b e o equilibrio razoavel para um
#    notebook com 16 GB de RAM.
llm_configure(provider = "ollama", model = "llama3.1:8b")

# 8) Uma vez no ar, a primeira operacao real:
resultado_busca <- semantic_search(
  x_analise,
  "obras sobre mitigacao de salinidade com silicio que nao usem a palavra salinidade",
  n = 10)
# Saida esperada: um data.frame de 10 linhas e 4 colunas (work_id, title, score,
# reason), ordenado por score decrescente. Os scores ficam entre 0 e 1 e as
# justificativas citam o trecho do titulo ou da palavra-chave que motivou o
# ranking. Nada disso deve ser usado antes da validacao de work_id contra o
# acervo, demonstrada mais adiante.
head(resultado_busca)
```

### Rota (b): provedores com chave de API

```{r m11-chaves}
#| eval: false
# ---------------------------------------------------------------------------
# Provedores comerciais ou com camada gratuita: exigem chave de API.
# A chave NUNCA entra no script. Ela vai para uma variavel de ambiente.
# ---------------------------------------------------------------------------

# Gemini (camada gratuita, com limite de requisicoes por minuto e por dia)
#   Obtenha a chave em https://aistudio.google.com/apikey
#   Windows, permanente:      setx GOOGLE_API_KEY "sua-chave"
#   Linux/macOS, na sessao:   export GOOGLE_API_KEY="sua-chave"
#   Alternativa permanente e local ao projeto: escreva a linha
#       GOOGLE_API_KEY=sua-chave
#   no arquivo .Renviron do projeto, que o R le na inicializacao e que NAO
#   deve ser versionado no Git.
llm_configure(provider = "gemini")
llm_status(verbose = TRUE)   # TRUE se a chave estiver nao vazia

# OpenAI (pago por token)
#   Chave em https://platform.openai.com/api-keys -> variavel OPENAI_API_KEY
llm_configure(provider = "openai", model = "gpt-4o-mini")

# Anthropic (pago por token)
#   Chave em https://console.anthropic.com -> variavel ANTHROPIC_API_KEY
llm_configure(provider = "anthropic", model = "claude-3-5-sonnet-latest")

# Hugging Face (camada gratuita com limite de requisicoes)
#   Token em https://huggingface.co/settings/tokens -> variavel HF_API_KEY
llm_configure(provider = "huggingface")

# Em todos os casos, confirme o que ficou gravado antes de rodar a analise:
str(llm_get_config())

# ATENCAO: para provedores com chave, llm_status() retornando TRUE significa
# apenas que existe uma chave nao vazia; nao ha teste de conectividade. A
# primeira requisicao real e que revela chave invalida, cota esgotada ou modelo
# indisponivel. Por isso, envolva a primeira chamada em tryCatch().
primeira <- tryCatch(
  llm_query_expand("silicon salinity rice", database = "scopus"),
  error = function(e) paste("falhou:", conditionMessage(e)))
# Saida esperada quando tudo esta certo: uma lista de tres elementos, com
#   $expanded_query  a string reescrita com a sintaxe da base alvo, por exemplo
#                    "(TITLE-ABS-KEY(silicon OR silicate)) AND TITLE-ABS-KEY(salinity)"
#   $added_terms     os termos acrescentados, por exemplo "silicate", "Si fertilization"
#   $explanation     por que cada termo foi incluido
# Saida esperada quando a chave esta invalida: erro de HTTP 401 ou 403, com a
# mensagem do provedor. Quando a cota acabou: erro 429.
str(primeira)
```

### O que se veria com o servidor no ar

Os dois blocos abaixo estão marcados como não executados porque exigem um
provedor ativo. Eles mostram o uso completo de três das dez funções, com o
código comentado e a descrição da saída esperada.

```{r m11-exemplo-topicos}
#| eval: false
# ---------------------------------------------------------------------------
# Descoberta de topicos: agrupar os titulos do acervo em temas.
# Requer provedor ativo e resumos preenchidos no acervo.
# ---------------------------------------------------------------------------
# ATENCAO: nesta maquina o acervo nao tem resumos, e .llm_format_abstracts()
# devolveria a string "No abstracts available.". O modelo responderia sobre o
# nada. Antes de rodar, verifique:
sum(!is.na(x_analise$works$abstract) & nzchar(x_analise$works$abstract))

topicos <- llm_topic_discovery(x_analise, n_topics = 5)
# Saida esperada: uma lista de dois elementos.
#   $topics        data.frame com as colunas name, description, keywords, size,
#                  work_ids. Com este acervo, esperam-se temas proximos de
#                  "Silicio e estresse abiotico", "Carbono do solo e cobertura",
#                  "Sensoriamento remoto e fenotipagem" e, possivelmente, um
#                  quarto tema misto reunindo os trabalhos que combinam silicio
#                  e aprendizado de maquina.
#   $raw_response  a resposta crua do provedor, util quando a analise do JSON
#                  falha e $topics vem NULL.
#
# Validacao obrigatoria antes de usar:
topicos$topics$ids_validos <- vapply(
  strsplit(topicos$topics$work_ids, ", "),
  function(ids) all(ids %in% x_analise$works$work_id),
  logical(1))
topicos$topics$tamanho_confere <- topicos$topics$size ==
  lengths(strsplit(topicos$topics$work_ids, ", "))
# Todo topico com ids_validos FALSE tem identificador inventado ou mal copiado;
# todo topico com tamanho_confere FALSE tem contagem que nao bate com a lista.
# Nos dois casos, o tema precisa ser refeito antes de entrar no relatorio.
```

```{r m11-exemplo-lacunas}
#| eval: false
# ---------------------------------------------------------------------------
# Analise de lacunas: quais combinacoes de cultura x estresse faltam no acervo.
# Esta e a operacao mais barata do conjunto, porque envia apenas um resumo
# numerico do acervo, e nao o texto das obras.
# ---------------------------------------------------------------------------
lacunas <- llm_gap_analysis(x_analise, focus = "thematic")
# Saida esperada: data.frame com as colunas gap, evidence, impact e suggestion.
# Para este acervo, esperam-se linhas apontando combinacoes ausentes, como
# silicio x deficit hidrico, silicio x estresse por alumínio e carbono do solo x
# estresse salino, alem de uma linha observando que as culturas do acervo se
# concentram em arroz, milho, soja e sorgo.
#
# CUIDADO: a funcao monta o resumo do acervo com paste() sobre objetos de
# tabela, o que descarta os nomes. O prompt enviado contem "Top sources: 37, 34,
# 32, 29, 28" e "Top keywords: 77, 76, 76, 69, 65" SEM os nomes das fontes e
# das palavras-chave. O modelo recebe as contagens e nenhum rotulo. Verifique o
# prompt antes de aceitar a resposta como analise de lacunas.
biblioIntegrator:::.prompt_gap_analysis(
  sprintf("Corpus: %d works", nrow(x_analise$works)), "thematic")
```

```{r m11-exemplo-classificar}
#| eval: false
# ---------------------------------------------------------------------------
# Classificacao tematica: rotular cada obra por tipo de manejo.
# E a operacao mais cara, porque envia o texto das obras e e truncada no teto
# de 8.000 caracteres: um acervo grande NAO cabe em uma chamada.
# ---------------------------------------------------------------------------
manejos <- c("fertilizacao", "cobertura do solo", "irrigacao", "sensoriamento")
rotulos <- llm_classify(x_analise, categories = manejos)
# Saida esperada: data.frame com work_id, title, primary, secondary, confidence
# e reason.
#
# Validacao obrigatoria, na ordem:
rotulos <- rotulos[!is.na(rotulos$work_id) & nzchar(rotulos$primary), ]
rotulos <- rotulos[rotulos$work_id %in% x_analise$works$work_id, ]
rotulos <- rotulos[!duplicated(rotulos$work_id), ]
# 1) remove linhas sem rotulo; 2) remove identificador inexistente;
# 3) remove duplicata do mesmo trabalho. Depois disso, confira a distribuicao:
table(rotulos$primary)
# Se uma categoria concentrar quase tudo, o modelo colapsou a taxonomia e a
# classificacao nao serve. Se aparecer categoria fora da lista pedida, houve
# invencao de rotulo e o lote precisa ser refeito.
```

## Quanto custa: medir o prompt antes de gastar

A conta ingênua de custo é conhecida: número de obras multiplicado pelo tamanho
médio do resumo, dividido por um fator de conversão de caracteres para tokens.
Ela serve como ordem de grandeza e é **errada** como previsão, por dois motivos
que este pacote torna visíveis.

O primeiro é que o payload é truncado. A função interna que formata as obras corta
o texto em um teto de caracteres, e a que formata os resumos corta em outro teto.
O custo por chamada, portanto, **para de crescer** depois do teto — mas o modelo
também deixa de ver o acervo inteiro. Analisar `r nrow(x_analise$works)` ou 2.800
obras custa o mesmo por chamada e produz, no segundo caso, uma resposta baseada
apenas nas primeiras obras da lista.

```{r m11-payload}
# Os dois payloads reais que o pacote monta para este acervo.
payload_obras11 <- biblioIntegrator:::.llm_format_works(x_analise)
payload_resumos11 <- biblioIntegrator:::.llm_format_abstracts(x_analise)

cat("payload de obras  :", nchar(payload_obras11), "caracteres\n")
cat("payload de resumos:", nchar(payload_resumos11), "caracteres ->",
    substr(payload_resumos11, 1, 40), "\n")
cat("resumos preenchidos no acervo:",
    sum(!is.na(x_analise$works$abstract) & nzchar(x_analise$works$abstract)),
    "de", nrow(x_analise$works), "obras\n")
```

O segundo motivo é mais desconfortável e específico deste acervo: **nenhuma das
`r nrow(x_analise$works)` obras tem resumo preenchido**. O corpus foi construído
com título, ano, autoria e palavras-chave, e o campo `abstract` ficou vazio. Toda
função que trabalha sobre resumos — `llm_topic_discovery()`, `llm_summarize()` e
`llm_citation_context()` sem argumento de texto — receberia a string literal
`No abstracts available.` e produziria uma resposta sobre o nada. Antes de orçar
tokens, portanto, a pergunta é se o insumo existe.

### Medindo o prompt sem gastar token

Há uma forma de saber exatamente quantos caracteres cada operação enviaria, sem
enviar nada: substituir temporariamente a função interna que conversa com o
provedor por uma que apenas mede o prompt e devolve uma resposta fixa.

```{r m11-medir-prompt}
# ---------------------------------------------------------------------------
# Instrumentacao: mede o tamanho do prompt que cada operacao enviaria, sem
# contatar provedor nenhum. Nao consome token e nao depende de rede.
# ---------------------------------------------------------------------------
medir_prompt11 <- function(rotulo, expr) {
  ns <- asNamespace("biblioIntegrator")
  original <- get(".llm_chat", envir = ns)
  travado <- bindingIsLocked(".llm_chat", ns)
  if (travado) unlockBinding(".llm_chat", ns)
  chars <- NA_integer_
  # A funcao substituta apenas registra o tamanho e devolve um JSON minimo.
  assign(".llm_chat", function(messages, ...) {
    chars <<- nchar(messages[[2]]$content)
    '[{"work_id":"W1","title":"t","score":1,"reason":"r"}]'
  }, envir = ns)
  # on.exit garante a restauracao mesmo se a operacao falhar no meio.
  on.exit({
    assign(".llm_chat", original, envir = ns)
    if (travado) lockBinding(".llm_chat", ns)
  }, add = TRUE)
  tryCatch(force(expr), error = function(e) NULL)
  data.frame(operacao = rotulo, chars_prompt = chars,
             tokens_estimados = round(chars / 4), stringsAsFactors = FALSE)
}

prompts11 <- rbind(
  medir_prompt11("llm_classify",
                 llm_classify(x_analise,
                              categories = c("fertilizacao", "cobertura", "sensoriamento"))),
  medir_prompt11("semantic_search", semantic_search(x_analise, consulta11, n = 10)),
  medir_prompt11("llm_gap_analysis", llm_gap_analysis(x_analise, focus = "thematic")),
  medir_prompt11("llm_query_expand",
                 llm_query_expand("silicon salinity rice", database = "scopus")),
  medir_prompt11("llm_topic_discovery", llm_topic_discovery(x_analise, n_topics = 5)),
  medir_prompt11("llm_summarize", llm_summarize(x_analise, style = "executive")))
# Ate 8.000 caracteres o prompt e proporcional ao acervo; acima disso, truncado.
prompts11$atingiu_o_teto <- prompts11$chars_prompt > 8000
prompts11 <- prompts11[order(-prompts11$chars_prompt), ]
prompts11$operacao <- factor(prompts11$operacao, levels = prompts11$operacao)

# A conexao com o provedor continua exatamente como estava antes da medicao.
cat("funcao restaurada:",
    identical(get(".llm_chat", envir = asNamespace("biblioIntegrator")),
              biblioIntegrator:::.llm_chat), "\n")
cat("erro real do provedor ainda ocorre:",
    tryCatch(semantic_search(x_analise, "silicon"),
             error = function(e) conditionMessage(e)), "\n")
```

```{r tbl-m11-prompt}
#| tbl-cap: "Tamanho do prompt medido para cada operacao sobre o acervo, antes de qualquer chamada ao provedor, com o custo estimado em tokens pela razao de 4 caracteres por token."
knitr::kable(
  data.frame(operacao = as.character(prompts11$operacao),
             chars_prompt = prompts11$chars_prompt,
             tokens_estimados = prompts11$tokens_estimados,
             envia_o_acervo = ifelse(prompts11$atingiu_o_teto,
                                     "sim, no teto de truncamento",
                                     "nao: envia so o resumo do acervo")),
  row.names = FALSE,
  col.names = c("Operacao", "Caracteres do prompt", "Tokens estimados",
                "Envia o texto das obras"))
```

```{r}
#| label: fig-m11-prompt
#| fig-cap: "Custo estimado por operacao de LLM sobre o acervo, em tokens. As operacoes que enviam o texto das obras ficam no teto de truncamento; as que enviam apenas um resumo numerico do acervo custam cerca de um decimo disso."
#| fig-alt: "Barras horizontais com o numero estimado de tokens por operacao, com as barras de envio do acervo destacadas."
ggplot(prompts11, aes(x = operacao, y = tokens_estimados, fill = atingiu_o_teto)) +
  geom_col(width = .68) +
  geom_text(aes(label = format(tokens_estimados, big.mark = ".", decimal.mark = ",")),
            hjust = -.16, size = 3) +
  coord_flip() +
  scale_fill_manual(values = c(`TRUE` = pal_agri[2], `FALSE` = pal_agri[1]),
                    labels = c(`TRUE` = "envia o texto das obras (no teto)",
                               `FALSE` = "envia resumo do acervo"),
                    name = NULL) +
  scale_y_continuous(expand = expansion(mult = c(0, .2))) +
  labs(x = NULL, y = "Tokens estimados por chamada",
       title = "Custo estimado por operacao",
       subtitle = "Estimativa por caracteres/4; o teto de truncamento explica os dois grupos")
```

A figura mostra dois regimes bem separados, e a explicação não é o tamanho da
tarefa, e sim o tamanho do payload. As operações que enviam o texto das obras —
`llm_classify()` e `semantic_search()` — gastam cerca de
`r format(max(prompts11$tokens_estimados), big.mark = ".", decimal.mark = ",")` tokens por chamada,
praticamente no teto de truncamento de `r nchar(payload_obras11)` caracteres. As
que enviam apenas um resumo numérico do acervo — `llm_gap_analysis()`,
`llm_query_expand()`, `llm_topic_discovery()` e `llm_summarize()` — ficam entre
`r format(min(prompts11$tokens_estimados), big.mark = ".", decimal.mark = ",")` e
`r format(max(prompts11$tokens_estimados[!prompts11$atingiu_o_teto]), big.mark = ".", decimal.mark = ",")`
tokens, uma ordem de grandeza abaixo.

Atenção a uma armadilha de leitura: `llm_topic_discovery()` e `llm_summarize()`
estão baratas aqui **por acidente**. Elas enviam resumos, e o acervo não tem
resumos. Num acervo com resumos de 1.200 caracteres, essas duas seriam as mais
caras de todas, e o teto de truncamento de 12.000 caracteres seria atingido com
apenas dez obras. O orçamento correto se calcula assim: multiplica-se o custo por
chamada pelo número de chamadas que a rotina exige, e compara-se com a cota do
provedor. Uma classificação temática de um acervo grande não é uma chamada só; é
uma chamada por lote de obras. Para um acervo de 2.800 obras com 800 caracteres
de resumo por obra, seriam `r format(2800 * 800, big.mark = ".", decimal.mark = ",")` caracteres no
total, divididos pelo teto — e a resposta final seria uma concatenação de
dezenas de respostas parciais, cada uma vendo apenas parte do acervo. Esse é o
argumento mais forte para processar em lotes explícitos e registrar, para cada
lote, quais obras entraram.

## Saída estruturada e validação do retorno

Todas as funções deste módulo pedem **JSON** ao modelo, e o pacote tenta
interpretar a resposta. Vale saber o que acontece quando a resposta não é o que se
esperava, porque a falha silenciosa é o pior cenário em análise bibliométrica.

Para estudar esse comportamento sem provedor, usamos a mesma instrumentação da
seção anterior: substituímos `.llm_chat()` por uma função que devolve uma resposta
**plantada**, imitando o que um modelo real pode devolver.

```{r m11-resposta-valida}
com_resposta11 <- function(resposta, expr) {
  ns <- asNamespace("biblioIntegrator")
  original <- get(".llm_chat", envir = ns)
  travado <- bindingIsLocked(".llm_chat", ns)
  if (travado) unlockBinding(".llm_chat", ns)
  assign(".llm_chat", function(...) resposta, envir = ns)
  on.exit({
    assign(".llm_chat", original, envir = ns)
    if (travado) lockBinding(".llm_chat", ns)
  }, add = TRUE)
  force(expr)
}

# Caso: resposta bem formada. Note o TERCEIRO registro: um trabalho que NAO
# existe no acervo, com titulo plausivel e justificativa coerente. E o risco
# central do uso de modelo de linguagem em bibliometria.
resposta_boa11 <- paste0('[',
  '{"work_id":"', x_analise$works$work_id[1], '","title":"',
  x_analise$works$title[1],
  '","score":0.93,"reason":"trata de carbono do solo e plantas de cobertura"},',
  '{"work_id":"', x_analise$works$work_id[3], '","title":"',
  x_analise$works$title[3],
  '","score":0.71,"reason":"menciona silicio e estresse abiotico"},',
  '{"work_id":"W9999999","title":"Silicio e salinidade em arroz irrigado",',
  '"score":0.55,"reason":"referencia que parece existir"}',
  ']')

busca11 <- com_resposta11(resposta_boa11,
                          semantic_search(x_analise, consulta11, n = 3))
# Validacao obrigatoria: quais work_id devolvidos existem no acervo?
busca11$existe_no_acervo <- busca11$work_id %in% x_analise$works$work_id
```

```{r tbl-m11-busca-validada}
#| tbl-cap: "Resposta simulada de busca semantica depois da validacao contra o acervo: um dos registros devolvidos pelo modelo nao corresponde a nenhuma obra existente."
knitr::kable(
  data.frame(work_id = busca11$work_id,
             titulo = substr(busca11$title, 1, 44),
             score = busca11$score,
             existe_no_acervo = ifelse(busca11$existe_no_acervo, "sim", "NAO"),
             stringsAsFactors = FALSE),
  row.names = FALSE,
  col.names = c("work_id devolvido", "Titulo", "Score", "Existe no acervo"))
```

O terceiro registro é a lição. O modelo devolveu um `work_id` que não existe, com
título plausível e justificativa coerente. Sem a coluna de validação, esse
registro entraria no relatório como se fosse uma obra do acervo — e é assim que
uma revisão ganha uma referência fantasma. A linha de código que impede isso é
uma só: `busca11$work_id %in% x_analise$works$work_id`. Ela deve ser executada em
**toda** tabela produzida por LLM, antes de qualquer interpretação. Das
`r nrow(busca11)` obras devolvidas, `r sum(!busca11$existe_no_acervo)` não existe
no acervo.

### As falhas silenciosas

O caso mais perigoso não é o erro: é o retorno que passa pela checagem óbvia e
chega torto à análise. A tabela abaixo registra o que cada tipo de resposta
malformada produz, com a saída realmente observada.

```{r m11-respostas-malformadas}
# Cada cenario devolve uma resposta diferente e registra o que a funcao faz.
# O objetivo e classificar o RISCO de cada tipo de falha.
cenarios11 <- list(
  "JSON valido, campos corretos" = '[{"work_id":"W1","title":"t","score":0.9,"reason":"r"}]',
  "array com chaves erradas"     = '[{"foo":"bar"},{"foo":"baz"}]',
  "texto solto, sem JSON"        = "Nao encontrei obras relevantes no acervo.",
  "objeto JSON escalar"          = '{"a": 1}',
  "array vazio"                  = '[]',
  "JSON truncado no meio"        = '[{"work_id":"W1","title":"t"',
  "cercado por ```json"          = '```json\n[{"work_id":"W1","title":"t","score":0.9,"reason":"r"}]\n```')

avaliar11 <- function(resposta) {
  avisos <- character(0)
  valor <- withCallingHandlers(
    tryCatch(com_resposta11(resposta, semantic_search(x_analise, "silicon", n = 2)),
             error = function(e) paste("ERRO:", conditionMessage(e))),
    message = function(m) { avisos <<- c(avisos, trimws(conditionMessage(m)))
                            invokeRestart("muffleMessage") })
  aviso <- if (length(avisos)) avisos[1] else "(nenhum)"
  if (is.character(valor) && length(valor) == 1 && grepl("^ERRO", valor)) {
    return(data.frame(retorno = "erro, sem objeto", linhas = 0L,
                      ids_preenchidos = 0L, aviso = aviso,
                      risco = "alto: interrompe o script no ponto da chamada",
                      stringsAsFactors = FALSE))
  }
  if (!is.data.frame(valor)) {
    return(data.frame(retorno = paste0("nao tabular: ", class(valor)[1]),
                      linhas = 0L, ids_preenchidos = 0L, aviso = aviso,
                      risco = "alto: objeto inesperado quebra o codigo seguinte",
                      stringsAsFactors = FALSE))
  }
  preenchidos <- sum(!is.na(valor$work_id) & nzchar(as.character(valor$work_id)))
  risco <- if (nrow(valor) == 0) {
    "baixo: falha visivel, tipo previsivel e zero linhas"
  } else if (preenchidos == 0L) {
    "alto: passa sem aviso e chega torto a analise"
  } else {
    "medio: utilizavel, mas exige validacao do work_id contra o acervo"
  }
  data.frame(retorno = paste0("data.frame ", nrow(valor), " x ", ncol(valor)),
             linhas = nrow(valor), ids_preenchidos = preenchidos, aviso = aviso,
             risco = risco, stringsAsFactors = FALSE)
}
falhas11 <- do.call(rbind, lapply(names(cenarios11), function(nm) {
  cbind(data.frame(cenario = nm, stringsAsFactors = FALSE), avaliar11(cenarios11[[nm]]))
}))
# Classe de desfecho, para a contagem do texto e da figura.
falhas11$classe <- ifelse(falhas11$retorno == "erro, sem objeto", "erro que interrompe",
                   ifelse(!grepl("^data.frame", falhas11$retorno), "objeto nao tabular",
                   ifelse(falhas11$linhas == 0, "data.frame vazio COM aviso",
                   ifelse(falhas11$ids_preenchidos == 0,
                          "data.frame com celulas vazias e SEM aviso",
                          "data.frame utilizavel"))))
falhas11$gravidade <- ifelse(grepl("^alto", falhas11$risco), "alto",
                      ifelse(grepl("^medio", falhas11$risco), "medio", "baixo"))
```

```{r tbl-m11-falhas}
#| tbl-cap: "Sete tipos de resposta de LLM e o que semantic_search() faz com cada uma: retorno observado, aviso emitido e risco para a analise."
knitr::kable(
  data.frame(cenario = falhas11$cenario, retorno = falhas11$retorno,
             aviso = falhas11$aviso, risco = falhas11$risco,
             stringsAsFactors = FALSE),
  row.names = FALSE,
  col.names = c("Resposta do modelo", "Retorno observado", "Aviso emitido",
                "Risco para a analise"))
```

```{r}
#| label: fig-m11-falhas
#| fig-cap: "Onde mora o risco do retorno de LLM: quantos dos sete tipos de resposta testados produzem data.frame utilizavel, quantos produzem tabela vazia silenciosa e quantos interrompem a execucao."
#| fig-alt: "Barras verticais com a contagem de tipos de resposta em cada classe de desfecho, coloridas pela gravidade."
tab_grav11 <- as.data.frame(table(classe = falhas11$classe,
                                  gravidade = falhas11$gravidade))
tab_grav11 <- tab_grav11[tab_grav11$Freq > 0, ]
# Rotulos curtos, quebrados em duas linhas: os nomes completos das classes
# se sobrepoem no eixo quando escritos por extenso.
classe_curta11 <- c(
  "data.frame utilizavel" = "data.frame\nutilizavel",
  "data.frame com celulas vazias e SEM aviso" = "celulas vazias\nSEM aviso",
  "data.frame vazio COM aviso" = "vazio\nCOM aviso",
  "erro que interrompe" = "erro que\ninterrompe",
  "objeto nao tabular" = "objeto\nnao tabular")
tab_grav11$classe_curta <- factor(classe_curta11[as.character(tab_grav11$classe)],
                                  levels = unname(classe_curta11))
ggplot(tab_grav11, aes(x = classe_curta, y = Freq, fill = gravidade)) +
  geom_col(width = .6) +
  geom_text(aes(label = Freq), vjust = -.45, size = 3.2) +
  scale_fill_manual(values = c(alto = "#C0392B", medio = pal_agri[2],
                               baixo = pal_agri[1]), name = "Gravidade") +
  scale_y_continuous(expand = expansion(mult = c(0, .2)),
                     breaks = seq(0, max(tab_grav11$Freq))) +
  labs(x = NULL, y = "Numero de tipos de resposta testados",
       title = "Onde mora o risco do retorno de LLM",
       subtitle = paste0("Sete tipos de resposta testados em semantic_search(); ",
                         sum(falhas11$gravidade == "alto"),
                         " com risco alto"))
```

A leitura é desconfortável, e é o ponto do exercício. Das
`r nrow(falhas11)` formas de resposta testadas:

- `r sum(falhas11$classe == "data.frame utilizavel")` produzem um `data.frame`
  utilizável, mas ainda exigem validação de `work_id` contra o acervo, como a
  seção anterior mostrou;
- `r sum(falhas11$classe == "data.frame vazio COM aviso")` produzem `data.frame`
  sem linhas **acompanhado de aviso** (`Could not parse structured response.
  Returning raw text.`), que é o comportamento correto: falha visível e tipo
  previsível, fácil de detectar com `nrow() == 0`;
- `r sum(falhas11$classe == "data.frame com celulas vazias e SEM aviso")` produz
  um `data.frame` com o número certo de linhas e **todas as células vazias**, sem
  nenhum aviso. Este é o pior caso: `nrow()` diz que há resultado, e só
  `sum(!is.na(coluna))` revela que não há;
- `r sum(falhas11$classe == "erro que interrompe")` nem sequer devolvem
  `data.frame`: interrompem a execução com mensagens que não têm relação aparente
  com o problema. O array vazio `[]` faz `semantic_search()` parar com
  `argumento inválido para operador unário`; o objeto escalar `{"a": 1}` produz
  `$ operator is invalid for atomic vectors`.

Daí a regra de engenharia que fecha este módulo: em código que consome LLM, nunca
valide apenas o tipo do retorno. Valide, nesta ordem, (1) que o objeto é
`data.frame`, (2) que tem pelo menos uma linha, (3) que as colunas críticas não
estão vazias e (4) que os identificadores existem no acervo. As quatro checagens
juntas levam cinco linhas de R e evitam que uma resposta torta chegue à tabela de
Resultados.

## Riscos, deveres e proveniência

```{r tbl-m11-checklist}
#| tbl-cap: "Lista de verificacao antes de publicar qualquer saida produzida com modelo de linguagem, e a forma de registrar cada item."
checklist11 <- data.frame(
  item = c("Proveniencia do provedor", "Proveniencia do prompt",
           "Identificadores validados", "Campos criticos nao vazios",
           "Referencias verificadas", "Numeros conferidos na fonte",
           "Texto tratado como rascunho", "Revisao humana registrada",
           "Limite de dados sensiveis", "Parametros de geracao fixados"),
  o_que_verificar = c(
    "provedor, modelo e data da chamada estao no Material e Metodos?",
    "o prompt exato foi salvo junto com a saida, e nao reescrito de memoria?",
    "todo work_id devolvido pelo modelo existe no acervo?",
    "as colunas usadas na analise tem menos de 10% de celulas vazias?",
    "cada referencia citada na prosa gerada foi aberta e lida por uma pessoa?",
    "todo numero no texto gerado foi conferido contra a tabela de origem?",
    "o texto aparece no manuscrito como rascunho revisado, nunca como redacao final?",
    "ha registro de quem revisou, quando e o que mudou?",
    "o acervo enviado a provedor externo esta livre de dados sob sigilo?",
    "temperature, modelo e versao do pacote foram fixados para a reanalise?"),
  como_registrar = c(
    "str(llm_get_config()) na primeira linha do script",
    "objeto com o prompt exato, salvo em RDS junto com os dados",
    "coluna existe_no_acervo em toda tabela gerada",
    "sum(is.na(coluna)) / nrow(tabela), por coluna critica",
    "coluna de verificacao com data e responsavel",
    "conferencia manual, com a tabela de origem citada na legenda",
    "comentario no arquivo e no historico do projeto",
    "registro de revisao em arquivo versionado",
    "provedor local (Ollama) obrigatorio quando houver sigilo",
    "llm_configure(temperature = 0) e semente fixada"),
  stringsAsFactors = FALSE)
knitr::kable(checklist11, row.names = FALSE,
             col.names = c("Item", "O que verificar", "Como registrar"))
```

```{r m11-cobertura}
# ---------------------------------------------------------------------------
# Classificacao de DESENHO: quais tarefas do fluxo bibliometrico podem contar
# com apoio de LLM e quais exigem leitura humana obrigatoria. NAO e medicao:
# e uma proposta de divisao de trabalho, declarada como tal.
# ---------------------------------------------------------------------------
tarefas11 <- data.frame(
  tarefa = c("Busca semantica no acervo", "Triagem inicial por titulo",
             "Descoberta de topicos", "Classificacao tematica por rotulo",
             "Expansao de string de busca", "Resumo executivo para relatorio",
             "Rascunho de lacunas de pesquisa", "Leitura de contexto de citacao",
             "Extracao de dados experimentais", "Avaliacao de risco de vies",
             "Decisao final de inclusao", "Afirmacao cientifica no artigo",
             "Conferencia de referencia citada"),
  exige_leitura_humana = c(FALSE, FALSE, FALSE, FALSE, FALSE, FALSE, FALSE,
                           TRUE, TRUE, TRUE, TRUE, TRUE, TRUE),
  justificativa = c("o ranking e sugestao; a leitura confirma",
                    "ganho de tempo na triagem; a decisao e humana",
                    "os rotulos sao hipoteses a validar",
                    "o rotulo precisa de conferencia amostral",
                    "a string nova e testada e comparada com a original",
                    "o texto e rascunho revisado por quem assina",
                    "a lacuna apontada exige confirmacao no acervo",
                    "separar suporte de contraste exige ler o trecho",
                    "dose, parcela e produtividade exigem o texto completo",
                    "julgamento metodologico nao se delega",
                    "criterio de inclusao e decisao do revisor",
                    "responsabilidade autoral nao se transfere",
                    "a referencia precisa existir e dizer o que se afirma"),
  stringsAsFactors = FALSE)
```

```{r}
#| label: fig-m11-cobertura
#| fig-cap: "Divisao de trabalho proposta neste tutorial entre as tarefas que podem contar com apoio de modelo de linguagem, sempre com revisao, e as tarefas de leitura humana obrigatoria. Classificacao de desenho, nao resultado de medicao."
#| fig-alt: "Barras horizontais com as treze tarefas, coloridas conforme exijam ou nao leitura humana obrigatoria."
tarefas11$classe <- ifelse(tarefas11$exige_leitura_humana,
                           "leitura humana obrigatoria",
                           "apoio de LLM, com revisao")
tarefas11$tarefa <- factor(tarefas11$tarefa,
                           levels = tarefas11$tarefa[order(tarefas11$exige_leitura_humana)])
ggplot(tarefas11, aes(x = tarefa, y = 1, fill = exige_leitura_humana)) +
  geom_col(width = .72) +
  coord_flip() +
  scale_fill_manual(values = c(`TRUE` = pal_agri[2], `FALSE` = pal_agri[1]),
                    labels = c(`TRUE` = "leitura humana obrigatoria",
                               `FALSE` = "apoio de LLM, com revisao"),
                    name = NULL) +
  scale_y_continuous(breaks = NULL) +
  labs(x = NULL, y = NULL,
       title = "Onde o modelo de linguagem ajuda e onde nao substitui",
       subtitle = paste0(sum(!tarefas11$exige_leitura_humana), " de ",
                         nrow(tarefas11), " tarefas admitem apoio automatico"))
```

A figura organiza a divisão de trabalho, e o número que importa é o da legenda:
`r sum(!tarefas11$exige_leitura_humana)` de `r nrow(tarefas11)` tarefas admitem
apoio automático, sempre com revisão. As
`r sum(tarefas11$exige_leitura_humana)` restantes exigem leitura humana não
porque o modelo seja incapaz de produzir texto sobre elas, mas porque produzir
texto não é o mesmo que produzir evidência. Classificar uma citação como suporte
ou contraste, extrair a dose de silício aplicada em cada ensaio e decidir se um
estudo entra na revisão são atos de julgamento científico com consequência
publicada. Delegá-los a um modelo é delegar a responsabilidade autoral, que não
se delega.

Três deveres, então, acompanham o uso destas funções. **Não publique saída de LLM
sem verificação humana.** **Trate a prosa gerada como rascunho**, e não como
redação final — inclusive a prosa que parece boa, porque é justamente a mais
plausível que passa sem revisão. **Registre a proveniência completa**: provedor,
modelo, versão do pacote, temperatura, data e o prompt exato. Sem esse registro,
uma tabela gerada por LLM é irreprodutível por definição, e nenhum revisor
consegue avaliar o que foi feito. A boa notícia é que o pacote torna o registro
barato: `llm_get_config()` devolve tudo o que é preciso salvar, e a temperatura
padrão de `r config11$temperature` já é baixa o bastante para uso bibliométrico.

## Tarefas do Módulo 11

**Tarefa 11.1 (aplicar).** Prepare um script de orçamento e proveniência para uma
análise assistida por LLM, sem executar nenhuma chamada ao provedor. O script
deve: (a) configurar o provedor com `llm_configure()`, fixando temperatura e
modelo, e recuperar a configuração com `llm_get_config()`; (b) medir, por
instrumentação de `.llm_chat()`, o número de caracteres e a estimativa de tokens
de pelo menos três operações sobre `x_analise`; (c) montar um `data.frame` com
provedor, modelo, operação, tokens estimados por chamada e número de chamadas
necessárias para cobrir 2.800 obras em lotes de 100 obras; (d) emitir a estimativa
de tokens totais e um parágrafo de registro de proveniência, pronto para colar no
Material e Métodos. Termine com uma tabela `knitr::kable()` do orçamento e uma
figura com `tema_agri`/`pal_agri` comparando os tokens totais estimados entre as
operações.

**Tarefa 11.2 (analisar).** O bloco abaixo contém um retorno simulado de
`llm_classify()` sobre obras do acervo, com defeitos plantados. Valide-o antes de
usá-lo: quantos registros existem, quantos `work_id` não pertencem ao acervo,
quantos registros têm `primary` vazio ou ausente, quantos são duplicatas do mesmo
`work_id` e qual a distribuição de `confidence`. Depois responda, em prosa: qual
fração do retorno é aproveitável sem revisão, qual seria a amostra mínima de
conferência humana e como você registraria isso no Material e Métodos. Feche com
uma figura comparando, por categoria, o número de registros brutos do modelo e o
número de registros validados.

```{r m11-fixture}
# Retorno simulado de llm_classify() com defeitos plantados. Use este objeto na
# tarefa. O conteudo imita falhas reais de modelos de linguagem: duplicata,
# identificador inexistente, rotulo vazio, rotulo nulo e confianca baixa.
retorno_simulado11 <- '[
 {"work_id":"@ID1@","title":"obra 1","primary":"fertilizacao","secondary":["silicio"],"confidence":0.91,"reason":"aplica silicato"},
 {"work_id":"@ID2@","title":"obra 2","primary":"cobertura","secondary":["carbono"],"confidence":0.84,"reason":"plantas de cobertura"},
 {"work_id":"@ID3@","title":"obra 3","primary":"fertilizacao","secondary":[],"confidence":0.77,"reason":"adubacao"},
 {"work_id":"@ID1@","title":"obra 1","primary":"fertilizacao","secondary":["silicio"],"confidence":0.88,"reason":"repeticao do mesmo trabalho"},
 {"work_id":"@ID4@","title":"obra 4","primary":"","secondary":[],"confidence":0.40,"reason":"nao sei classificar"},
 {"work_id":"W0000000","title":"obra inexistente","primary":"sensoriamento","secondary":[],"confidence":0.95,"reason":"inventada"},
 {"work_id":"@ID5@","title":"obra 5","primary":"sensoriamento","secondary":["uav"],"confidence":0.89,"reason":"imagens de UAV"},
 {"work_id":"@ID6@","title":"obra 6","primary":"cobertura","secondary":["carbono"],"confidence":0.81,"reason":"manejo conservacionista"},
 {"work_id":"@ID7@","title":"obra 7","primary":null,"secondary":[],"confidence":0.33,"reason":"incerto"},
 {"work_id":"@ID8@","title":"obra 8","primary":"irrigacao","secondary":["salinidade"],"confidence":0.72,"reason":"lamina de irrigacao"}
]'
# Substitui os marcadores pelos identificadores reais do acervo.
# gsub(), e nao sub(): sub() troca apenas a PRIMEIRA ocorrencia, e o marcador
# "@ID1@" aparece duas vezes de proposito, no registro 1 e no duplicado.
for (k in 1:8) {
  retorno_simulado11 <- gsub(paste0("@ID", k, "@"), x_analise$works$work_id[k],
                             retorno_simulado11)
}
cat("retorno simulado com", nchar(retorno_simulado11), "caracteres e",
    length(strsplit(retorno_simulado11, "\\{\"work_id\"")[[1]]) - 1,
    "registros\n")
```
