# Módulo 12. Fechar o ciclo: planos, relatório, app e exportação

## O problema agronômico

Um doutorando em Agronomia chega ao último ano com a tese quase pronta: dois
experimentos de campo sobre silício e tolerância à salinidade, um capítulo de
revisão e um acervo que sustentou a introdução. O que falta não é análise nova. O
que falta é o que a banca e o revisor vão pedir primeiro: qual foi exatamente o
plano de análise, em que ordem ele rodou, com que semente, de onde saiu cada
número da seção de Resultados e onde estão os dados que permitem reproduzir tudo
isso. O acervo analisado em quinze scripts soltos responde às perguntas de
pesquisa, mas não responde a essas perguntas metodológicas.

Este módulo fecha o ciclo justamente aí. As funções anteriores do pacote
produzem resultados; `form_plan()`, `run_plan()` e `biblio_report()` produzem o
registro de como os resultados foram produzidos – a diferença entre um caderno de
laboratório e um caderno de laboratório datado, assinado e legível por outra
pessoa. Em bibliometria aplicada, essa diferença decide aceite e recusa: revisores
de periódicos de Agronomia raramente contestam um mapa de coocorrência, mas
contestam com frequência um recorte temporal, um limiar de rede ou um número de
permutações que não foi declarado antes.

O material suplementar é o lugar onde esse registro vive. Um artigo de
bibliometria sem material suplementar obriga o leitor a confiar; um artigo com
plano, relatório do acervo e base exportada permite ao leitor verificar. As quatro
ferramentas deste módulo são as peças que montam esse suplemento: o plano
declarado, a execução registrada, o relatório legível e a base em formato aberto.
Ao final, você terá um pipeline que vai da planilha bruta ao conjunto de arquivos
que acompanha a submissão.

## O plano como pré-registro da análise

As decisões metodológicas de uma bibliometria são muitas: quais módulos rodar,
qual tipo de rede, como agrupar as obras, qual semente, em que formato entregar o
relatório. `form_plan()` recolhe todas em um objeto único, que passa a ser a
declaração assinada do que será feito:

```{r plan-m12}
#| tbl-cap: "O plano de análise declarado para o acervo de silício: cada campo do biblio_plan e sua função metodológica."
plano <- form_plan(
  analyses = c("health", "descriptive", "temporal", "network", "text"),
  network  = "coauthor",
  group    = g_per,
  report   = "markdown",
  seed     = SEED)
campos <- data.frame(
  campo = c("source", "analyses", "network", "group", "report", "seed"),
  conteudo = c("origem dos dados; nulo quando o projeto já está em memória",
               paste(plano$analyses, collapse = ", "),
               plano$network,
               "agrupamento declarado para a etapa inferencial",
               plano$report,
               as.character(plano$seed)),
  papel = c("procedência", "escopo da análise", "tipo de grafo",
            "variável de comparação", "formato de entrega", "reprodutibilidade"),
  stringsAsFactors = FALSE)
knitr::kable(campos, row.names = FALSE)
```

O plano do acervo analítico pede `r length(plano$analyses)` módulos, rede de
`r plano$network` e semente `r plano$seed`. Note o que o objeto **não** contém:
nenhuma decisão fica escondida dentro do script de análise, e cada campo tem
consequência prática. `analyses` define o que será executado; `group` só entra em
cena se o módulo `groups` estiver na lista; `seed` garante que a rede e as
permutações se repitam.

```{r validacao-m12}
#| tbl-cap: "Validação do plano: o que validate_plan() aceita e o que recusa, com a mensagem de erro exata."
plano_errado <- form_plan(analyses = c("health", "descriptive", "rdes"), seed = SEED)
sem_classe   <- list(analyses = "health", network = "coauthor", seed = SEED)
avaliar <- function(expressao) {
  tryCatch({ expressao; "aceito" }, error = function(e) conditionMessage(e))
}
print(knitr::kable(data.frame(
  situacao = c("form_plan() com módulo inexistente: o que a função faz",
               "validate_plan() no plano correto",
               "validate_plan() no plano com 'rdes'",
               "validate_plan() em uma lista comum, sem classe biblio_plan"),
  resultado = c(paste("retorna um", class(plano_errado)[1], "com", length(plano_errado$analyses), "módulos"),
                avaliar(validate_plan(plano)),
                avaliar(validate_plan(plano_errado)),
                avaliar(validate_plan(sem_classe))),
  consequencia = c("nenhuma checagem é feita na construção do plano",
                   "execução liberada",
                   "execução interrompida antes do primeiro cálculo",
                   "execução interrompida: o objeto precisa vir de form_plan()")),
  row.names = FALSE))
```

Duas coisas merecem atenção nessa tabela. A primeira é que `form_plan()` **não**
recusa um nome desconhecido: ele monta o objeto com o que recebeu. A validação é
responsabilidade de `validate_plan()`, que confere os nomes contra a lista de
módulos implementados e aborta com `Unknown analyses: rdes`. A segunda é onde a
validação acontece: no início. Um plano mal escrito descoberto na metade da
execução custa a análise inteira; descoberto na validação, custa uma linha de
código.

## Executar o plano e ler o que ele devolve

`run_plan()` recebe o plano validado e o acervo, executa apenas os módulos
pedidos e devolve um objeto de classe `biblio_run`, que nada mais é do que uma
lista nomeada com um elemento por módulo:

```{r exec-m12}
#| tbl-cap: "Estrutura do objeto biblio_run para o plano de cinco módulos: cada elemento retornado, a função que o produziu, sua classe e suas dimensões."
execucao <- run_plan(plano, x_analise)
estrutura <- data.frame(
  modulo = names(execucao),
  funcao = c("as_biblio_project()", "biblio_health()", "describe_biblio()",
             "temporal_growth()", "bibliographic_network()",
             "network_centrality()", "term_frequency()"),
  classe = vapply(execucao, function(e) paste(class(e), collapse = "/"), character(1)),
  dimensoes = vapply(execucao, function(e)
    if (is.null(dim(e))) paste0("comprimento ", length(e)) else paste(dim(e), collapse = " x "),
    character(1)),
  stringsAsFactors = FALSE)
print(knitr::kable(estrutura, row.names = FALSE))
```

Os `r nrow(estrutura)` elementos que voltaram são exatamente
`r paste(names(execucao), collapse = ", ")`. Os dois objetos sem dimensão são os
que carregam estrutura, e não tabela: `project` é o acervo inteiro e `network` é um
grafo `igraph` com `r igraph::vcount(execucao$network)` nós e
`r igraph::ecount(execucao$network)` arestas. O elemento `centrality` tem
`r nrow(execucao$centrality)` linhas, uma por autor com pelo menos uma coautoria
no recorte.

O elemento `project` está sempre presente, mesmo quando nenhum módulo é pedido;
os demais aparecem só se foram declarados. Pedir `network` traz dois elementos, a
rede e a centralidade, porque a segunda é consequência direta da primeira. Pedir
`groups` sem preencher `group` no plano não gera elemento nenhum – outra decisão
que o plano registra e o script pode conferir depois.

```{r tbl-modulos-m12}
#| tbl-cap: "Plano de análise do projeto de silício: módulo, pergunta agronômica que ele responde e justificativa metodológica da inclusão."
tbl_modulos <- data.frame(
  modulo = c("health", "descriptive", "temporal", "network", "text"),
  pergunta = c("O acervo está limpo o bastante para sustentar conclusões?",
               "Qual é o tamanho, o impacto e a dispersão do campo?",
               "O tema cresce, estabiliza ou perde tração na janela analisada?",
               "Quem e o que estruturam o campo: autores ou termos?",
               "Que vocabulário técnico define o tema e como ele muda?"),
  funcao = c("biblio_health()", "describe_biblio()", "temporal_growth()",
             "bibliographic_network()", "term_frequency()"),
  justificativa = c("resíduos de qualidade viram limitação declarada no artigo",
                    "dimensiona o corpus e evita generalização indevida",
                    "distingue moda passageira de frente de pesquisa",
                    "identifica grupos de pesquisa e pontes entre temas",
                    "ancora a leitura qualitativa nos termos de fato usados"),
  stringsAsFactors = FALSE)
knitr::kable(tbl_modulos, row.names = FALSE)
```

A Tabela acima é o coração metodológico do módulo: cada linha é uma pergunta que
a banca vai fazer, e a última coluna é a resposta que você dará na seção de
Material e Métodos. Repare que `groups` não está no plano. A comparação entre os
períodos de publicação entrou no acervo como objeto `g_per`, mas a etapa
inferencial custa caro em tempo de execução, como a Figura abaixo mostra, e por
isso fica como análise de confirmação, fora do plano descritivo.

```{r fig-m12-tempo}
#| fig-cap: "Tempo de execução medido de cada módulo do plano e, como referência, o custo da etapa inferencial de comparação entre períodos com 999 permutações."
#| fig-alt: "Gráfico de barras horizontais em milissegundos; os módulos do plano ficam abaixo de vinte milissegundos e a barra da etapa de permutações é várias vezes maior."
# A mediana de 30 execuções e usada porque system.time() tem resolucao de
# 1 milissegundo e os modulos descritivos rodam abaixo disso.
if (!requireNamespace("microbenchmark", quietly = TRUE))
  stop("Este bloco usa microbenchmark para medir tempos abaixo de 1 ms.")
modulos_m12 <- c("health", "descriptive", "temporal", "text", "network", "centrality")
mb_mod <- microbenchmark::microbenchmark(
  health      = biblio_health(x_analise),
  descriptive = describe_biblio(x_analise),
  temporal    = temporal_growth(x_analise),
  text        = term_frequency(x_analise),
  network     = bibliographic_network(x_analise, "coauthor"),
  centrality  = network_centrality(bibliographic_network(x_analise, "coauthor")),
  times = 30L)
ms_perm <- summary(microbenchmark::microbenchmark(
  compare_groups(x_analise, g_per, entity = "keyword", permutations = 999, seed = SEED),
  times = 5L), unit = "ms", include_cld = FALSE)$median
tempos <- data.frame(
  etapa = factor(c(modulos_m12, "compare_groups\n(999 permutações)"),
                 levels = c(modulos_m12, "compare_groups\n(999 permutações)")),
  no_plano = factor(c(rep("módulo do plano", length(modulos_m12)), "etapa inferencial"),
                    levels = c("módulo do plano", "etapa inferencial")),
  ms = c(summary(mb_mod, unit = "ms", include_cld = FALSE)$median, ms_perm))
tempos$etapa <- factor(tempos$etapa, levels = tempos$etapa[order(tempos$ms)])
ggplot(tempos, aes(x = ms, y = etapa, fill = no_plano)) +
  geom_col(width = .68) +
  geom_text(aes(label = sprintf("%.1f ms", ms)), hjust = -0.06, size = 3, colour = "grey25") +
  scale_fill_manual(values = c("módulo do plano" = pal_agri[1],
                               "etapa inferencial" = pal_agri[2]), name = NULL) +
  scale_x_continuous(expand = expansion(mult = c(0, .24))) +
  labs(x = "tempo de execução (milissegundos)", y = NULL,
       title = "Onde o tempo é gasto no acervo de 280 obras",
       subtitle = "mediana de 30 execuções por módulo; a inferência fica fora do plano")
```

A Figura acima separa duas coisas que costumam ser confundidas. Os seis módulos do
plano são baratos: o mais lento deles, `r as.character(tempos$etapa[which.max(tempos$ms[tempos$no_plano == "módulo do plano"])])`,
custa `r sprintf("%.1f", max(tempos$ms[tempos$no_plano == "módulo do plano"]))` ms,
e o plano inteiro roda em menos de um décimo de segundo. A etapa de inferência por
permutação custa
`r round(ms_perm / max(tempos$ms[tempos$no_plano == "módulo do plano"]), 1)`
vezes o módulo mais caro. O gargalo de uma bibliometria não está em ler o acervo:
está em reamostrar o acervo milhares de vezes. A consequência prática é direta –
se a análise precisa de inferência, o número de permutações é decidido antes de
rodar, porque é ele, e não o tamanho do corpus, que define o tempo.

```{r fig-m12-permutacoes}
#| fig-cap: "Custo da inferência por permutação no mesmo acervo: o tempo cresce proporcionalmente ao número de reamostragens pedido."
#| fig-alt: "Gráfico de linhas com pontos em escala logarítmica nos dois eixos, mostrando crescimento proporcional do tempo com o número de permutações."
escala_perm <- do.call(rbind, lapply(c(199, 999, 4999, 19999), function(np) {
  data.frame(permutacoes = np,
             ms = summary(microbenchmark::microbenchmark(
               compare_groups(x_analise, g_per, entity = "keyword",
                              permutations = np, seed = SEED),
               times = 3L), unit = "ms", include_cld = FALSE)$median)
}))
ggplot(escala_perm, aes(x = permutacoes, y = ms)) +
  geom_line(colour = pal_agri[1], linewidth = .7) +
  geom_point(colour = pal_agri[1], size = 2.4) +
  geom_text(aes(label = sprintf("%.0f ms", ms)), vjust = -1.1, size = 3, colour = "grey25") +
  scale_x_log10(breaks = escala_perm$permutacoes) +
  scale_y_log10(expand = expansion(mult = c(.14, .26))) +
  labs(x = "número de permutações", y = "tempo (ms)",
       title = "Inferência por permutação cobra por reamostragem",
       subtitle = "mesmo acervo e mesmo agrupamento; só o número de permutações muda")
```

O crescimento é praticamente proporcional: de `r escala_perm$permutacoes[1]` para
`r format(escala_perm$permutacoes[4], big.mark = ".")` permutações o tempo sobe
`r round(escala_perm$ms[4] / escala_perm$ms[1])` vezes. Isso muda o desenho da
análise, não só a paciência do analista. Um valor de p estimado com 999
permutações tem resolução de aproximadamente um milésimo: pedir
`r format(escala_perm$permutacoes[4], big.mark = ".")` para "melhorar" um p que
já é menor que 0,001 gasta
`r sprintf("%.1f", escala_perm$ms[4] / 1000)` segundos para não mudar conclusão
alguma. Declare o número no plano, justifique-o pela resolução que o artigo
precisa e não o aumente por hábito.

## Do resultado ao material suplementar

Executada a análise, falta o documento que acompanha a submissão. `biblio_report()`
monta um relatório completo do acervo – resumo do corpus, qualidade dos dados,
produção anual, termos líderes, centralidade de coautoria, backends opcionais e
trilha de procedência – no formato que você escolher:

```{r relatorio-m12}
#| tbl-cap: "Formatos de relatório gerados pela mesma chamada, com tempo de geração medido e o uso típico de cada um."
dir_saidas <- file.path(getwd(), "_m12_saidas")
dir.create(dir_saidas, showWarnings = FALSE)
alvos <- c(markdown = "relatorio.md", html = "relatorio.html",
           docx = "relatorio.docx", pdf = "relatorio.pdf")
tempo_rel <- vapply(names(alvos), function(fm) {
  unname(system.time(
    biblio_report(x_analise, file.path(dir_saidas, alvos[[fm]]),
                  format = fm, title = "Silício e salinidade: relatório do acervo")
  )["elapsed"])
}, numeric(1))
tbl_relatorios <- data.frame(
  formato = names(alvos),
  arquivo = unname(alvos),
  gerado = file.exists(file.path(dir_saidas, unname(alvos))),
  segundos = round(tempo_rel, 2),
  uso_tipico = c("controle de versão e leitura no editor de texto",
                 "envio direto como suplemento navegável",
                 "coorientador que revisa com comentários no Word",
                 "anexo impresso e versão final do suplemento"),
  stringsAsFactors = FALSE)
print(knitr::kable(tbl_relatorios, row.names = FALSE))
```

Os `r sum(tbl_relatorios$gerado)` arquivos foram gerados nesta execução, como a
coluna `gerado` confirma, e o custo cresce com a complexidade do formato: o
markdown sai em `r tbl_relatorios$segundos[tbl_relatorios$formato == "markdown"]` s
e o PDF, que ainda depende de uma instalação LaTeX funcional, em
`r tbl_relatorios$segundos[tbl_relatorios$formato == "pdf"]` s. Um detalhe
operacional que vale a dor de cabeça: `biblio_report()` renderiza os formatos
não-markdown em um diretório temporário e depois move o arquivo, então **passe
caminho absoluto**. Caminho relativo faz a busca acontecer dentro do diretório
temporário e o erro aparece como
`The directory '.../Temp/Rtmp.../_m12_saidas' does not exist`. Usar
`file.path(getwd(), "saida")` resolve de vez.

```{r relatorio-linhas-m12}
#| tbl-cap: "Primeiras 20 linhas do relatório em markdown: cabeçalho, resumo do corpus e o bloco completo de qualidade dos dados."
linhas_rel <- readLines(file.path(dir_saidas, "relatorio.md"), warn = FALSE)
print(knitr::kable(data.frame(linha = seq_along(linhas_rel[1:20]),
                              texto = linhas_rel[1:20]), row.names = FALSE))
```

O relatório tem `r length(linhas_rel)` linhas e abre com o resumo numérico do
corpus, na linha `r linhas_rel[grep("^Documents", linhas_rel)][1]`. O bloco de
qualidade vem logo abaixo do cabeçalho e é a parte que mais interessa ao revisor,
porque expõe o que o acervo tem de ruim antes que ele tenha de perguntar. Note que
os resíduos não desaparecem porque as obras com problema foram removidas: o
acervo analítico preserva `r paste(sub("^\\| ", "", sub(" \\|$", "",
  grep("^\\| (missing_title|missing_year|negative_citations)", linhas_rel, value = TRUE))),
  collapse = ", ")` – são registros que entram na análise e viram limitação
declarada no artigo, não linhas apagadas do banco. Trate esse arquivo como
material suplementar de verdade: ele deve subir junto com o artigo, com a mesma
data da versão submetida, e a seção de Métodos deve apontá-lo explicitamente.

## Exportar para inspeção, intercâmbio e volume

O acervo analítico precisa sair do R em um formato que outra pessoa consiga abrir.
`export_biblio()` atende os três casos de uso mais comuns, gravando **um diretório
com seis tabelas** – `works`, `authors`, `authorships`, `keywords`, `references` e
`provenance` – no formato pedido:

```{r export-m12}
#| tbl-cap: "Exportação do acervo nos três formatos: número de arquivos gravados, tamanho total medido em disco e uso típico de cada formato."
dir_export <- file.path(dir_saidas, "exportacao")
tbl_export <- do.call(rbind, lapply(c("csv", "json", "parquet"), function(fm) {
  d <- file.path(dir_export, fm)
  export_biblio(x_analise, d, fm)
  arquivos <- list.files(d, full.names = TRUE)
  data.frame(formato = fm, arquivos = length(arquivos),
             bytes = sum(file.size(arquivos)),
             uso_tipico = switch(fm,
               csv = "conferência linha a linha em planilha",
               json = "intercâmbio com Python, JavaScript e APIs",
               parquet = "volume alto, consulta colunar e Arrow/DuckDB"),
             stringsAsFactors = FALSE)
}))
tbl_export$kB <- round(tbl_export$bytes / 1024, 1)
print(knitr::kable(tbl_export[, c("formato", "arquivos", "kB", "uso_tipico")], row.names = FALSE))
```

```{r fig-m12-export}
#| fig-cap: "Tamanho total em disco do acervo exportado nos três formatos, medido nesta execução."
#| fig-alt: "Gráfico de barras com três colunas: JSON acima de 250 kB, CSV perto de 100 kB e Parquet perto de 25 kB."
#| fig-height: 3.2
ggplot(tbl_export, aes(x = reorder(formato, kB), y = kB, fill = formato)) +
  geom_col(width = .62) +
  geom_text(aes(label = sprintf("%.1f kB", kB)), vjust = -0.5, size = 3.2, colour = "grey25") +
  scale_fill_manual(values = unname(pal_agri[1:3]), guide = "none") +
  scale_y_continuous(expand = expansion(mult = c(0, .18))) +
  labs(x = NULL, y = "tamanho no disco (kB)",
       title = "O mesmo acervo em três formatos",
       subtitle = sprintf("%d obras, seis tabelas por formato", nrow(x_analise$works)))
```

A leitura é a esperada de quem já sofreu com planilha gigante. Os três formatos
gravam `r unique(tbl_export$arquivos)` arquivos, e o que muda é o peso: o CSV sai
com `r tbl_export$kB[tbl_export$formato == "csv"]` kB, o JSON ocupa
`r round(tbl_export$kB[tbl_export$formato == "json"] / tbl_export$kB[tbl_export$formato == "csv"], 1)`
vezes esse tamanho porque repete o nome de cada campo em cada linha, e o Parquet
fica em
`r round(tbl_export$kB[tbl_export$formato == "parquet"] / tbl_export$kB[tbl_export$formato == "csv"], 2)`
do tamanho do CSV porque guarda os mesmos dados em colunas comprimidas. Escolha
pelo uso, não pelo tamanho: CSV para o suplemento, porque o revisor consegue
inspecionar; Parquet para o repositório de dados, porque reler é rápido e o
arquivo é pequeno; JSON apenas quando houver integração com código de outra
linguagem. Vale registrar o que a função faz e o que não faz: ela grava um
diretório, não um arquivo, e aceita apenas os três formatos – `"xlsx"` é recusado
com `'arg' should be one of "csv", "json", "parquet"`.

## A ponte com o ecossistema bibliometrix

Quem trabalha com bibliometria em R conhece o `bibliometrix`, que tem uma
comunidade grande e um formato de dados próprio: um quadro de campo-etiquetas em
que cada coluna é um campo e o nome da coluna é a etiqueta. `to_bibliometrix()`
converte o acervo harmonizado para esse vocabulário:

```{r bibmetrix-m12}
#| tbl-cap: "Quadro de campo-etiquetas do bibliometrix gerado a partir do acervo: etiqueta, campo de origem e conteúdo da primeira obra."
bm <- to_bibliometrix(x_analise)
tbl_bm <- data.frame(
  etiqueta = names(bm),
  campo_origem = c("works$title", "works$year", "works$doi", "works$source",
                   "works$cited_by_count", "authors + authorships", "keywords"),
  conteudo = c(bm$TI[1], as.character(bm$PY[1]), bm$DI[1], bm$SO[1],
               as.character(bm$TC[1]), bm$AU[1], bm$DE[1]),
  stringsAsFactors = FALSE)
print(knitr::kable(tbl_bm, row.names = FALSE))
```

A conversão preserva `r nrow(bm)` obras e `r ncol(bm)` campos, com autores e
termos reunidos em uma única célula separada por ponto e vírgula, que é
exatamente o que o `bibliometrix` espera. O ganho é imediato: a partir do quadro
`bm` você acessa as funções de projeção temática, acoplamento e lei de Lotka do
ecossistema, sem refazer a limpeza. A perda também é concreta e precisa ser dita
no artigo: o formato plano descarta a estrutura relacional – os identificadores
`work_id`, a tabela de procedência, a coluna `abstract` e o agrupamento
`periodo` não sobrevivem. Se a análise depende de rastrear a origem de cada
número, o `biblio_project` continua sendo a fonte da verdade, e o quadro do
`bibliometrix` é uma projeção derivada, não um substituto.

## O aplicativo interativo

O pacote traz uma interface Shiny que reúne as mesmas funções em cinco abas:
**Data**, para carregar CSV, TSV ou JSON e ver o resumo do corpus com o
diagnóstico de qualidade; **Explore**, com a produção anual e os termos mais
frequentes; **Networks**, com escolha do tipo de rede e do peso mínimo, seguida da
tabela de centralidade; **Compare**, que informa os backends disponíveis e remete
a `compare_groups()` para a inferência; e **Report**, que baixa o relatório em
HTML e mostra a trilha de procedência do acervo.

```{r app-m12}
#| eval: false
# Abre a interface interativa no navegador. O bloco NAO e executado na
# renderizacao: biblio_app() inicia um servidor e bloqueia a sessao ate que o
# usuario encerre o aplicativo, o que travaria a geracao do documento.
biblio_app(x_analise)

# Com o servidor no ar, o roteiro de aula e:
# 1. aba Data      -> carregar o CSV exportado no bloco anterior e conferir a
#                     tabela de qualidade contra biblio_health();
# 2. aba Explore   -> comparar a producao anual com temporal_growth();
# 3. aba Networks  -> subir o peso minimo e observar a queda no numero de nos e
#                     arestas, o que ensina o efeito do limiar na centralidade;
# 4. aba Compare   -> discutir por que a inferencia exige script, e nao clique;
# 5. aba Report    -> baixar o HTML e comparar com o markdown gerado aqui.
# Encerre com o botao de parada da sessao ou Esc no console.
```

Esse bloco é o único do tutorial que não roda, e o motivo é técnico, não
pedagógico: `biblio_app()` chama `shiny::runApp()`, que toma posse da sessão R e
só devolve o controle quando o servidor é encerrado. Dentro de um documento
Quarto, isso significa um relatório que nunca termina de renderizar. Em aula, a
recomendação é abrir o app em uma sessão R separada, com o acervo já carregado, e
usar a interface como instrumento de exploração – nunca como fonte dos números do
artigo, porque o que se faz por clique não fica registrado no plano.

## Um fluxo completo, do arquivo bruto ao suplemento

Juntando as peças dos doze módulos, o caminho de um projeto real cabe em um
script. O bloco abaixo é o resumo executável de tudo o que veio antes e serve de
modelo para o seu próprio projeto: ele importa, audita, deduplica, persiste,
planeja, executa, reporta e exporta, nessa ordem.

```{r fluxo-m12}
#| eval: false
# ============================================================
# Projeto: silício e tolerância à salinidade em arroz
# Objetivo: ir da planilha bruta ao material suplementar,
# deixando rastro de cada decisão.
# ============================================================
library(biblioIntegrator)

## 1. IMPORTAR -------------------------------------------------
# Um arquivo por base de dados. biblio_import() reconhece sinonimos de nome de
# coluna (title/ti, year/py, doi/di, source/journal/so) e devolve um
# biblio_project ja harmonizado para cada arquivo.
base_scopus <- biblio_import("dados/export_scopus.csv")
base_wos    <- biblio_import("dados/export_wos.txt")

# Bases diferentes nao se juntam dentro de biblio_import(): a juncao e feita
# tabela por tabela, e o resultado volta a ser um biblio_project.
bruto <- base_scopus
bruto$works       <- rbind(base_scopus$works, base_wos$works)
bruto$authorships <- rbind(base_scopus$authorships, base_wos$authorships)
bruto$authors     <- unique(rbind(base_scopus$authors, base_wos$authors))
bruto$keywords    <- rbind(base_scopus$keywords, base_wos$keywords)
bruto$provenance  <- rbind(base_scopus$provenance, base_wos$provenance)

## 2. AUDITAR --------------------------------------------------
# O diagnostico e o primeiro resultado a olhar, antes de qualquer analise.
diagnostico <- biblio_health(bruto)
print(diagnostico)                       # residuos viram limitacao declarada

## 3. DEDUPLICAR -----------------------------------------------
# DOI quando existe, titulo mais ano quando nao existe. A regra usada em cada
# caso fica registrada em attr(limpo, "dedup_log").
limpo <- deduplicate_biblio(bruto, method = "doi_title_year")
nrow(attr(limpo, "dedup_log"))           # quantas duplicatas foram removidas

## 4. RECORTAR A JANELA ANALITICA ------------------------------
# O recorte e decisao metodologica e precisa estar declarada. Nao existe funcao
# de recorte no pacote: filtre as tabelas e mantenha os identificadores coerentes.
recortar <- function(proj, manter) {
  proj$works <- proj$works[manter, , drop = FALSE]
  ids <- proj$works$work_id
  proj$authorships <- proj$authorships[proj$authorships$work_id %in% ids, , drop = FALSE]
  proj$keywords <- proj$keywords[proj$keywords$work_id %in% ids, , drop = FALSE]
  proj
}
analitico <- recortar(limpo, limpo$works$year >= 2010 & limpo$works$year <= 2025)

## 5. DESCREVER E COMPARAR -------------------------------------
resumo <- describe_biblio(analitico)
metricas <- biblio_metrics(analitico)
periodo <- form_groups(analitico, ifelse(analitico$works$year >= 2020,
                                         "2020-2025", "2010-2019"))
comparacao <- compare_groups(analitico, periodo, entity = "keyword",
                             permutations = 999, seed = 2026)
residuos <- association_residuals(comparacao)   # onde o desvio e maior

## 6. REDE -----------------------------------------------------
grafo <- bibliographic_network(analitico, "coauthor")
centralidade <- network_centrality(grafo)
comunidades <- network_communities(grafo, "louvain")
estabilidade <- network_stability(analitico, type = "coauthor", B = 200, seed = 2026)
export_vosviewer(grafo, "saidas/rede_coautoria.txt")   # abre no VOSviewer

## 7. PERSISTIR ------------------------------------------------
# O projeto inteiro em Parquet: reler é rápido e a estrutura relacional sobrevive.
biblio_store(analitico, "saidas/projeto", engine = "arrow")
projeto <- biblio_load("saidas/projeto", engine = "arrow")

## 8. PLANO DECLARADO E EXECUÇÃO -------------------------------
# Documento metodológico: o que foi rodado, com que semente, em que ordem.
plano <- form_plan(analyses = c("health", "descriptive", "temporal",
                                "network", "text"),
                   network = "coauthor", group = periodo,
                   report = "markdown", seed = 2026)
validate_plan(plano)                     # aborta cedo se houver módulo inválido
execucao <- run_plan(plano, projeto)
names(execucao)                          # registro do que foi produzido

## 9. REPORTAR E EXPORTAR --------------------------------------
# Relatório para o suplemento e base aberta para o repositório.
biblio_report(projeto, file.path(getwd(), "saidas/relatorio.md"),
              format = "markdown", title = "Silício e salinidade: relatório do acervo")
export_biblio(projeto, "saidas/dados", format = "csv")      # inspeção
export_biblio(projeto, "saidas/dados_parquet", format = "parquet")  # repositório
to_bibliometrix(projeto)                 # ponte com o ecossistema bibliometrix

## 10. EXPLORAR EM AULA ----------------------------------------
# biblio_app(projeto)                    # sessão interativa, fora do relatório
```

Nenhuma linha desse fluxo é decorativa. A ordem importa porque cada etapa depende
do contrato da anterior: deduplicar antes de descrever evita inflar o corpus;
recortar a janela antes de comparar evita comparar períodos de tamanhos
incompatíveis; persistir antes de planejar garante que o plano rode sobre um
acervo congelado e não sobre um objeto que mudou no meio do caminho. A etapa 8 é a
que transforma o script em método: ela não descobre nada, apenas declara o que já
foi decidido – e é isso que o revisor precisa ler.

## Qual função responde a qual pergunta agronômica

A tabela abaixo é a ferramenta de decisão do módulo. Ela liga perguntas que
aparecem em projeto de doutorado em Agronomia à função do pacote que as responde,
e serve para você planejar antes de codar.

```{r tbl-decisao-m12}
#| tbl-cap: "Tabela de decisão: pergunta de pesquisa agronômica, função do biblioIntegrator que a responde e o cuidado de interpretação correspondente."
tbl_decisao <- data.frame(
  pergunta = c("O acervo que eu montei sustenta uma conclusão?",
               "Como o campo está distribuído entre periódicos e autores?",
               "O tema está crescendo ou estabilizando?",
               "Quem são os grupos de pesquisa e como se conectam?",
               "O vocabulário do campo mudou entre períodos?",
               "Quais termos distinguem um subgrupo do resto?",
               "Meus resultados dependem de um limiar arbitrário?",
               "Como entrego os dados e o relatório ao revisor?",
               "Preciso conversar com quem usa Python ou bibliometrix?",
               "Como registro o plano de análise para a banca?"),
  funcao = c("biblio_health(), audit_biblio()",
             "describe_biblio(), biblio_metrics()",
             "temporal_growth(), citation_velocity()",
             "bibliographic_network(), network_communities()",
             "term_frequency(), tfidf_terms(), trend_topics()",
             "compare_groups(), association_residuals()",
             "sensitivity_analysis(), network_stability()",
             "biblio_report(), export_biblio()",
             "to_biblium(), to_bibliometrix(), export_biblio(format = 'json')",
             "form_plan(), validate_plan(), run_plan()"),
  cuidado = c("qualidade do acervo é limitação do estudo, não erro a esconder",
              "contagem absoluta premia bases com mais cobertura",
              "janela curta confunde crescimento real com indexação recente",
              "rede é sensível ao limiar de peso e à normalização",
              "termo frequente não é termo relevante sem peso por documento",
              "grupos pequenos produzem p instáveis; cheque o tamanho",
              "declare o limiar e mostre o resultado em mais de um valor",
              "o relatório deve ter a data da versão submetida",
              "o formato plano perde identificadores e procedência",
              "validar antes de executar evita rodar meia análise"),
  stringsAsFactors = FALSE)
print(knitr::kable(tbl_decisao, row.names = FALSE))
```

```{r fig-m12-decisao}
#| fig-cap: "Fluxo de decisão do plano de análise: da pergunta de pesquisa ao conjunto de arquivos que acompanha a submissão."
#| fig-alt: "Diagrama com cinco caixas encadeadas por setas: pergunta de pesquisa agronômica, escolha dos módulos, validação, execução registrada e suplemento."
#| fig-height: 2.1
caixas <- data.frame(
  x = c(1, 3.1, 5.2, 7.3, 9.4),
  rotulo = c("Pergunta de\npesquisa agronômica",
             "Escolha dos módulos\nform_plan()",
             "Validação\nvalidate_plan()",
             "Execução registrada\nrun_plan()",
             "Suplemento\nbiblio_report()\nexport_biblio()"),
  tipo = c("pergunta", "decisao", "decisao", "execucao", "entrega"))
setas <- data.frame(x = caixas$x[-nrow(caixas)] + .62, xe = caixas$x[-1] - .62)
ggplot(caixas, aes(x = x, y = 1)) +
  geom_segment(data = setas, aes(x = x, xend = xe, y = 1, yend = 1),
               arrow = arrow(length = unit(.18, "cm")), colour = "grey45",
               inherit.aes = FALSE) +
  geom_label(aes(label = rotulo, fill = tipo), colour = "grey15",
             linewidth = .35, size = 2.8, label.padding = unit(.38, "lines"),
             label.r = unit(.18, "lines")) +
  scale_fill_manual(values = c(pergunta = "#E8E3DA", decisao = "#D9E4DC",
                               execucao = "#F4E0CC", entrega = "#DDE3EF"),
                    guide = "none") +
  scale_x_continuous(limits = c(.1, 10.6)) +
  scale_y_continuous(limits = c(.9, 1.1)) +
  labs(title = "Do problema agronômico ao material suplementar",
       subtitle = "cada caixa é uma função do Módulo 12; a validação vem antes da execução") +
  theme_void(base_size = 10) +
  theme(plot.title = element_text(face = "bold", hjust = .5, size = 11),
        plot.subtitle = element_text(hjust = .5, colour = "grey35", size = 9),
        plot.margin = margin(6, 8, 6, 8))
```

A Figura acima fecha o tutorial inteiro em uma linha de raciocínio. A caixa
"Validação" entre a decisão e a execução não é burocracia: é o único ponto do
fluxo em que um erro custa segundos em vez de horas, e é o que diferencia um
projeto que pode ser reexecutado por outra pessoa de um projeto que só funcionou
na máquina de quem escreveu. As duas caixas finais lembram que o produto de uma
bibliometria não é a figura do mapa de coocorrência: é o conjunto
figura + relatório + base exportada + plano declarado.

## Tarefas do Módulo 12

**Tarefa 12.1 (aplicar).** Monte o plano de análise do seu próprio projeto com
`form_plan()`, declarando a semente do tutorial, a rede de coautoria e o
agrupamento por período (`g_per`) ou por tema (`g_tema`). Valide o plano com
`validate_plan()`, execute-o sobre o acervo `x_analise` com `run_plan()` e
responda: quais elementos o objeto `biblio_run` devolveu? Gere o relatório em
markdown e em um segundo formato, exporte o acervo em CSV e em Parquet, e compare
os tamanhos. Feche a tarefa com uma frase, escrita como você a colocaria no fim
da seção de Material e Métodos, informando o plano executado, a semente e onde o
suplemento está depositado.

**Tarefa 12.2 (criar).** Você precisa entregar a um coorientador de outra
instituição – que trabalha em Python e não usa R – uma versão do acervo que ele
consiga abrir e conferir sem instalar o `biblioIntegrator`, mas que não traga as
pendências de qualidade do acervo original. Construa essa entrega a partir de
`x_analise`: descarte as obras com ano ausente, exporte o resultado em JSON e em
CSV, converta o acervo convertido com `to_bibliometrix()` para um terceiro arquivo
plano, gere o relatório do acervo em docx e escreva, em um arquivo markdown, a nota
de entrega explicando qual arquivo responde a qual pergunta, o que se perde na
conversão para o formato plano e qual limitação o relatório expõe. A nota deve ter
entre 8 e 12 linhas e apontar explicitamente o número de obras exportadas, quantas
obras foram descartadas e quantas duplicatas foram removidas na limpeza.
