# Gabaritos do Módulo 12

## Gabarito do Exercício 12.1

### Código completo e executável

```{r gab-m12-1}
# Semente do tutorial: SEED == 2026L, criada por _setup_corpora.R.
# O plano declara o agrupamento por periodo (g_per), mas o modulo "groups"
# NAO entra na lista: a inferencia fica fora do plano descritivo.
plano_12_1 <- form_plan(
  analyses = c("health", "descriptive", "temporal", "network", "text"),
  network  = "coauthor",
  group    = g_per,
  report   = "markdown",
  seed     = SEED)

validate_plan(plano_12_1)          # aborta aqui se houver modulo invalido

execucao_12_1 <- run_plan(plano_12_1, x_analise)
print(names(execucao_12_1))        # o registro do que foi produzido

# Controle de erro que o exercicio pede: um plano com nome errado
# nao chega a rodar nada.
plano_com_erro <- form_plan(analyses = c("health", "temporal", "redes"), seed = SEED)
print(tryCatch(validate_plan(plano_com_erro),
               error = function(e) conditionMessage(e)))

# Relatorio em dois formatos, sempre com caminho absoluto.
pasta <- file.path(getwd(), "_m12_saidas", "gabarito-12-1")
dir.create(pasta, showWarnings = FALSE, recursive = TRUE)
arq_md   <- biblio_report(x_analise, file.path(pasta, "suplemento.md"),
                          format = "markdown",
                          title = "Silício e salinidade: relatório do acervo")
arq_docx <- biblio_report(x_analise, file.path(pasta, "suplemento.docx"),
                          format = "docx",
                          title = "Silício e salinidade: relatório do acervo")

# Exportacao nos dois formatos e medicao do tamanho real.
dir_csv <- file.path(pasta, "dados_csv")
dir_pq  <- file.path(pasta, "dados_parquet")
export_biblio(x_analise, dir_csv, "csv")
export_biblio(x_analise, dir_pq,  "parquet")

tamanhos_12_1 <- data.frame(
  formato   = c("csv", "parquet"),
  arquivos  = c(length(list.files(dir_csv)), length(list.files(dir_pq))),
  bytes     = c(sum(file.size(list.files(dir_csv, full.names = TRUE))),
                sum(file.size(list.files(dir_pq, full.names = TRUE)))))
tamanhos_12_1$kB <- round(tamanhos_12_1$bytes / 1024, 1)
print(tamanhos_12_1)

# Conferencia final do exercicio: os arquivos existem?
print(file.exists(c(arq_md, arq_docx)))
```

A frase de Material e Métodos que fecha a tarefa pode ser escrita assim:

> A análise bibliométrica foi executada sobre `r nrow(x_analise$works)` obras
> recuperadas e harmonizadas com o pacote `biblioIntegrator`, segundo um plano
> declarado antes da execução que incluiu os módulos de qualidade dos dados,
> estatística descritiva, dinâmica temporal, rede de coautoria e análise textual
> de termos; todas as etapas estocásticas usaram a semente
> `r SEED`, e o relatório completo do acervo, os dados exportados e o plano
> executado estão depositados no material suplementar.

### Leitura da saída

O primeiro resultado a conferir é `names(execucao_12_1)`, porque ele é a prova do
que o plano fez. Com os cinco módulos declarados, a lista devolve
`r paste(names(execucao_12_1), collapse = ", ")`: o acervo entra como `project`,
cada módulo acrescenta o seu elemento e a rede de coautoria acrescenta dois, a
própria rede e a tabela de centralidade. Não há elemento `groups`, exatamente
porque o módulo não foi pedido – o plano declarado e o resultado executado batem,
e é essa conferência que você faz antes de escrever uma linha de Resultados.

O segundo resultado é a mensagem de erro do bloco `tryCatch`:
`Unknown analyses: redes`. Ela não deve ser lida como falha do exercício, e sim
como o comportamento desejado: o nome errado é barrado por `validate_plan()` antes
de qualquer cálculo, de modo que a sessão não gasta tempo produzindo metade de uma
análise. Note também que `form_plan()` aceitou `"redes"` sem reclamar: a lista de
módulos válidos é conferida na validação, não na construção do plano.

O terceiro resultado é a tabela de tamanhos. Os dois formatos gravam
`r unique(tamanhos_12_1$arquivos)` arquivos cada, porque `export_biblio()` exporta
o projeto relacional inteiro, e o Parquet sai
`r round(tamanhos_12_1$kB[tamanhos_12_1$formato == "csv"] /
         tamanhos_12_1$kB[tamanhos_12_1$formato == "parquet"], 1)`
vezes menor que o CSV. Se você precisa que o revisor *veja* os dados, mande o CSV;
se precisa que o repositório *guarde* os dados em escala, mande o Parquet.

### Redação sugerida para o artigo

> O plano de análise foi declarado antes da execução, com os módulos de qualidade
> dos dados, estatística descritiva, dinâmica temporal, rede de coautoria e análise
> textual de termos, rede de coautoria e semente `r SEED` fixada para todas as
> etapas estocásticas, incluindo a construção da rede. O plano foi validado
> programaticamente antes da execução, o que impede a execução parcial de análises
> por erro de especificação. O relatório completo do acervo, contendo o resumo do
> corpus, o diagnóstico de qualidade, a produção anual, os termos líderes e as
> medidas de centralidade, é disponibilizado como material suplementar em dois
> formatos, e os dados analíticos são depositados em formato aberto
> (`r tamanhos_12_1$kB[tamanhos_12_1$formato == "parquet"]` kB em Parquet e
> `r tamanhos_12_1$kB[tamanhos_12_1$formato == "csv"]` kB em CSV). Os resíduos de
> qualidade apontados pelo diagnóstico são tratados como limitação do estudo e
> estão declarados na seção de limitações.

### Erros comuns a evitar

1. **Escrever `run_plan(plano)` esquecendo o acervo.** A chamada falha com a
   mensagem obscura `argumento tem comprimento zero`, porque a função tenta buscar
   os dados em `plan$source`, que veio `NULL`. Passe o acervo explicitamente:
   `run_plan(plano, x_analise)`.
2. **Pular a validação.** Rodar `run_plan()` direto em um plano com nome de módulo
   errado parece funcionar por alguns instantes e depois aborta com
   `Unknown analyses: redes`, no meio do processo. A validação existe para que o
   erro apareça na primeira linha, não no meio da execução.
3. **Usar caminho relativo em `biblio_report()`.** Nos formatos renderizados, o
   arquivo é montado em um diretório temporário e o caminho relativo passa a
   apontar para o lugar errado; o erro é
   `The directory '.../Temp/Rtmp.../pasta' does not exist`. Use
   `file.path(getwd(), "pasta")`.
4. **Esperar um único arquivo de `export_biblio()`.** O argumento `path` é um
   diretório e a função grava seis tabelas dentro dele. Pior: se você passar um
   caminho com extensão, como `"dados.csv"`, o diretório `dados.csv` é criado e os
   arquivos ficam escondidos dentro dele.
5. **Confundir o plano com a análise.** Mudar a semente depois de executar e
   reportar o resultado antigo quebra a reprodutibilidade. Se a semente faz parte
   do plano, ela vai também para a seção de Material e Métodos.

## Gabarito do Exercício 12.2

### Código completo e executável

```{r gab-m12-2}
pasta_12_2 <- file.path(getwd(), "_m12_saidas", "gabarito-12-2")
dir.create(pasta_12_2, showWarnings = FALSE, recursive = TRUE)

# 1. Selecionar o que entra na entrega: fora as obras sem ano.
#    Em x_analise isso ja foi feito na fundacao do tutorial, entao o descarte
#    e zero; o mesmo filtro aplicado a x_limpo remove 1 obra. O codigo abaixo
#    e o que o aluno deve escrever, e a contagem prova que o recorte foi feito.
sem_ano <- is.na(x_analise$works$year)
entrega <- x_analise
entrega$works <- x_analise$works[!sem_ano, , drop = FALSE]
ids <- entrega$works$work_id
entrega$authorships <- x_analise$authorships[x_analise$authorships$work_id %in% ids, , drop = FALSE]
entrega$keywords <- x_analise$keywords[x_analise$keywords$work_id %in% ids, , drop = FALSE]
entrega$provenance <- x_analise$provenance
rm(ids)

# 2. Exportar para quem usa Python: JSON e CSV.
dir_json <- file.path(pasta_12_2, "entrega_json")
dir_csv2 <- file.path(pasta_12_2, "entrega_csv")
export_biblio(entrega, dir_json, "json")
export_biblio(entrega, dir_csv2, "csv")

# 3. Terceiro arquivo: o quadro de campo-etiquetas do bibliometrix.
quadro_12_2 <- to_bibliometrix(entrega)
write.csv(quadro_12_2, file.path(pasta_12_2, "entrega_bibliometrix.csv"), row.names = FALSE)

# 4. Relatorio em docx para o coorientador.
arq_docx_12_2 <- biblio_report(entrega, file.path(pasta_12_2, "relatorio-entrega.docx"),
                               format = "docx",
                               title = "Acervo de silício: relatório para a equipe")

# 5. Nota de entrega em markdown, com os numeros medidos.
duplicatas_removidas <- nrow(x_bruto$works) - nrow(x_limpo$works)
auditoria <- biblio_health(entrega)
nota_12_2 <- c(
  "# Nota de entrega do acervo",
  "",
  sprintf("- `entrega_json/`: acervo completo de %d obras em seis tabelas JSON, lido em Python com `json.load`.", nrow(entrega$works)),
  "- `entrega_csv/`: as mesmas tabelas em CSV, para conferir sem escrever código.",
  sprintf("- `entrega_bibliometrix.csv`: as %d obras no quadro de campo-etiquetas (TI, PY, DI, SO, TC, AU, DE), com autores e termos separados por ponto e vírgula.", nrow(quadro_12_2)),
  "- `relatorio-entrega.docx`: resumo do corpus, qualidade dos dados, produção anual, termos líderes e centralidade de coautoria.",
  "",
  sprintf("Descartei %d obra(s) sem ano de publicação: sem esse campo a obra não entra em nenhuma série temporal.", sum(sem_ano)),
  sprintf("O acervo bruto tinha %d registros; a deduplicação por DOI, título e ano removeu %d duplicatas antes da análise.", nrow(x_bruto$works), duplicatas_removidas),
  "O formato plano do bibliometrix perde os identificadores internos, a tabela de procedência e o campo de resumo; por isso o JSON é a fonte da verdade e o CSV do bibliometrix é uma projeção derivada.",
  sprintf("Limitação exposta pelo relatório: %d título ausente, %d DOI ausente e %d citação negativa permanecem no acervo como ressalva declarada.",
          auditoria$n[auditoria$check == "missing_title"],
          auditoria$n[auditoria$check == "missing_doi"],
          auditoria$n[auditoria$check == "negative_citations"]))
arq_nota <- file.path(pasta_12_2, "nota-de-entrega.md")
writeLines(nota_12_2, arq_nota, useBytes = TRUE)

# 6. Conferencia final: tudo existe e o CSV plano tem as colunas certas.
print(data.frame(
  arquivo = c("works.json", "works.csv", "entrega_bibliometrix.csv", "relatorio-entrega.docx", "nota-de-entrega.md"),
  existe  = c(file.exists(file.path(dir_json, "works.json")),
              file.exists(file.path(dir_csv2, "works.csv")),
              file.exists(file.path(pasta_12_2, "entrega_bibliometrix.csv")),
              file.exists(arq_docx_12_2),
              file.exists(arq_nota))))
```

### Leitura da saída

A conferência final devolve cinco linhas com `TRUE`, e o que importa nela é a
coerência entre os três arquivos de dados: o JSON e o CSV carregam o acervo
relacional completo, com `r nrow(entrega$works)` obras e as tabelas de autoria,
termos e procedência; o CSV do bibliometrix carrega o mesmo acervo *projetado* em
`r ncol(quadro_12_2)` colunas de campo-etiquetas. Os dois primeiros têm
`r length(list.files(dir_json))` arquivos cada; o terceiro é um arquivo único. Se
os números de obras do JSON e do quadro plano divergirem, houve erro no recorte, e
não na exportação.

A segunda leitura é a das contagens na nota. O descarte por ano ausente é
`r sum(sem_ano)` neste acervo, porque a fundação do tutorial já havia removido as
obras sem ano antes de criar `x_analise`: um zero honesto, e não um erro. O
relatório, por outro lado, aponta
`r auditoria$n[auditoria$check == "missing_title"]` título ausente,
`r auditoria$n[auditoria$check == "missing_doi"]` DOI ausente e
`r auditoria$n[auditoria$check == "negative_citations"]` citação negativa dentro do
acervo entregue. Esses registros não são defeitos da entrega: são o que o
coorientador precisa saber para interpretar os resultados, e é justamente por isso
que o relatório vai junto com os dados.

A terceira leitura é sobre o que o formato plano custa. O quadro do `bibliometrix`
tem as `r ncol(quadro_12_2)` etiquetas clássicas e nenhuma delas guarda o
identificador interno da obra, a trilha de procedência ou o resumo. Quem recebe
apenas `entrega_bibliometrix.csv` consegue refazer projeção temática e acoplamento,
mas não consegue auditar de onde veio cada número. Por isso a nota de entrega
declara explicitamente que o JSON é a fonte da verdade.

### Redação sugerida para o artigo

> Os dados analíticos são disponibilizados em formato aberto, em JSON e CSV,
> acompanhados do quadro de campo-etiquetas compatível com o ecossistema
> `bibliometrix` e de um relatório de acervo em `docx` que documenta o resumo do
> corpus, o diagnóstico de qualidade, a produção anual, os termos líderes e as
> medidas de centralidade da rede de coautoria. A conversão para o formato plano
> preserva título, ano, DOI, periódico, contagem de citações, autoria e
> palavras-chave, mas descarta os identificadores internos e a trilha de
> procedência; o conjunto relacional em JSON deve ser considerado a fonte
> primária dos dados. O acervo entregue preserva
> `r auditoria$n[auditoria$check == "missing_title"]` registro com título ausente,
> `r auditoria$n[auditoria$check == "missing_doi"]` sem DOI e
> `r auditoria$n[auditoria$check == "negative_citations"]` com contagem de citações
> inconsistente, mantidos na análise por não afetarem as medidas reportadas e
> declarados como limitação.

### Erros comuns a evitar

1. **Chamar `to_bibliometrix()` em um `data.frame` cru.** A função espera um
   `biblio_project`; em um quadro comum o erro é
   `$ operator is invalid for atomic vectors`, sem qualquer pista sobre a causa.
   Harmonize antes com `as_biblio_project()`.
2. **Reportar zero obras descartadas sem verificar.** O zero do gabarito é
   consequência de `x_analise` já vir filtrado. Se você trabalhar com `x_limpo`,
   aparecerá uma obra sem ano, e a frase do artigo muda. Confira sempre contra o
   acervo de origem, nunca contra o objeto já limpo.
3. **Prometer que o CSV do bibliometrix é o conjunto completo.** Ele tem menos
   informação do que o projeto relacional. Escrever no artigo que "os dados
   completos estão no CSV do bibliometrix" é uma afirmação falsa que um revisor
   atento encontra em dois minutos.
4. **Gerar o docx com caminho relativo.** O formato `docx` é renderizado via
   pandoc em diretório temporário; caminho relativo produz
   `path[1]="relatorio.docx": ...` e arquivo nenhum. Caminho absoluto resolve.
5. **Deixar a nota de entrega sem os números.** "Exportei o acervo em JSON" não
   permite conferência. A nota precisa dizer quantas obras foram exportadas,
   quantas foram descartadas e quantas duplicatas a limpeza removeu – foi para
   isso que a tarefa pediu a contagem.
