## Gabarito do Exercício 10.1

### Código completo e executável

```{r gab-m10-1}
#| tbl-cap: "Grade completa da tarefa 10.1: chi-quadrado pelos dois motores, diferenca relativa, p-valores, dimensoes das tabelas e coincidencia dos rotulos de coluna."
# ---------------------------------------------------------------------------
# Tarefa 10.1: validacao cruzada em quatro combinacoes
#   dois agrupamentos (periodo e tema) x duas entidades (keyword e author)
# ---------------------------------------------------------------------------

# Autossuficiência: este gabarito também é entregue como arquivo isolado, então
# o status do backend é obtido aqui se o corpo do módulo não tiver rodado.
if (!exists("pbs10")) pbs10 <- python_backend_status()

# Funcao auxiliar: captura a saida textual do Python e devolve o objeto
# de comparacao. Sem isso, o aviso "Groups are disjoint" e impresso a cada
# chamada e polui a saida do documento.
validar_sem_ruido <- function(x, grupos, entity = "keyword",
                              permutations = 499, seed = NULL) {
  reticulate::py_capture_output(
    v <- validate_biblium(x, grupos, entity = entity,
                          permutations = permutations, seed = seed))
  v
}

# Os dois agrupamentos, nomeados para entrarem na tabela final.
agrupamentos <- list(periodo = g_per, tema = g_tema)

# Grade completa: uma linha por combinacao agrupamento x entidade.
grade101 <- do.call(rbind, lapply(names(agrupamentos), function(ga) {
  do.call(rbind, lapply(c("keyword", "author"), function(en) {
    v <- validar_sem_ruido(x_analise, agrupamentos[[ga]], entity = en,
                           permutations = 499, seed = SEED)
    cmp <- v$comparison
    # Indices nomeados: cada metrica e localizada pelo nome, nunca pela posicao.
    pega <- function(m, motor) cmp[[motor]][cmp$metric == m]
    data.frame(
      agrupamento = ga,
      entidade = en,
      chi_nativo = pega("chi_square", "native"),
      chi_biblium = pega("chi_square", "biblium"),
      dif_rel_pct = 100 * abs(pega("chi_square", "difference")) /
        abs(pega("chi_square", "native")),
      p_nativo = pega("p_value", "native"),
      p_biblium = pega("p_value", "biblium"),
      v_nativo = pega("cramers_v", "native"),
      v_biblium = pega("cramers_v", "biblium"),
      dim_nativo = paste(dim(v$native$observed), collapse = " x "),
      dim_biblium = paste(dim(v$biblium$observed), collapse = " x "),
      # As duas implementacoes usam os mesmos rotulos de coluna?
      rotulos_iguais = setequal(colnames(v$native$observed),
                                colnames(v$biblium$observed)),
      stringsAsFactors = FALSE)
  }))
}))

# Tabela final do exercicio, com tudo formatado como texto.
tab101 <- data.frame(
  agrupamento = grade101$agrupamento,
  entidade = grade101$entidade,
  chi_nativo = formatC(grade101$chi_nativo, format = "f", digits = 3),
  chi_biblium = formatC(grade101$chi_biblium, format = "f", digits = 3),
  dif_rel = sprintf("%.3f%%", grade101$dif_rel_pct),
  p_nativo = formatC(grade101$p_nativo, format = "f", digits = 3),
  p_biblium = formatC(grade101$p_biblium, format = "f", digits = 3),
  dim = paste(grade101$dim_nativo, "|", grade101$dim_biblium),
  rotulos = ifelse(grade101$rotulos_iguais, "iguais", "diferentes"),
  stringsAsFactors = FALSE)

knitr::kable(tab101, row.names = FALSE,
             col.names = c("Agrupamento", "Entidade", "chi nativo", "chi Biblium",
                           "Diferenca relativa", "p nativo", "p Biblium",
                           "Dimensoes (nat | bib)", "Rotulos de coluna"))
```

```{r}
#| label: fig-gab-m10-1
#| fig-cap: "Diferenca relativa percentual do chi-quadrado entre os dois motores, nas quatro combinacoes de agrupamento e entidade."
#| fig-alt: "Barras horizontais com a diferenca relativa percentual por combinacao, coloridas pela entidade."
# Complemento visual da tabela: onde a divergencia e alta e onde e desprezivel.
# A escala logaritmica e necessaria porque a coluna cobre duas ordens de grandeza.
grade101$combinacao <- factor(
  paste(grade101$agrupamento, grade101$entidade, sep = " / "),
  levels = paste(grade101$agrupamento, grade101$entidade, sep = " / "))
ggplot(grade101, aes(x = combinacao, y = pmax(dif_rel_pct, 1e-13),
                       fill = entidade)) +
  geom_col(width = .68) +
  geom_text(aes(label = sprintf("%.3f%%", dif_rel_pct)), hjust = -.12, size = 3) +
  coord_flip() +
  scale_fill_manual(values = c(keyword = pal_agri[1], author = pal_agri[2]),
                    name = "Entidade") +
  scale_y_log10() +
  expand_limits(y = c(1e-13, 30)) +
  labs(x = NULL, y = "Diferenca relativa do chi-quadrado (%, escala log)",
       title = "Onde a validacao cruzada e mais fragil",
       subtitle = "Diferenca zero aparece no piso do eixo")
```

### Leitura da saída

A grade mostra três padrões que valem a pena separar.

O primeiro é o efeito da **entidade**. Com `entity = "keyword"` a divergência do
chi-quadrado é de `r sprintf("%.3f", grade101$dif_rel_pct[1])`% no agrupamento
por período e `r sprintf("%.3f", grade101$dif_rel_pct[3])`% no agrupamento por
tema. Com `entity = "author"` a divergência sobe para
`r sprintf("%.3f", grade101$dif_rel_pct[2])`% e
`r sprintf("%.3f", grade101$dif_rel_pct[4])`%. O motivo é aritmético: a tabela
de autores tem `r grade101$dim_nativo[2]` células contra
`r grade101$dim_nativo[1]` da tabela de palavras-chave, e o mesmo excedente
absoluto pesa proporcionalmente mais num total menor
(`r sum(validar_sem_ruido(x_analise, g_per, entity = "author")$native$observed)`
pares contra
`r sum(validar_sem_ruido(x_analise, g_per, entity = "keyword")$native$observed)`).
Divergência relativa, portanto, não se compara entre entidades diferentes.

O segundo é o efeito do **número de grupos**. No agrupamento por tema a tabela tem
`r ncol(g_tema)` grupos, não dois, e o chi-quadrado salta para
`r sprintf("%.0f", grade101$chi_nativo[3])`. Como o valor absoluto cresce com os
graus de liberdade, a mesma quantidade de pares excedentes produz uma diferença
relativa menor — `r sprintf("%.3f", grade101$dif_rel_pct[3])`% contra
`r sprintf("%.3f", grade101$dif_rel_pct[1])`%. Também aqui a comparação direta
entre cenários engana.

O terceiro, e o mais importante, está na coluna de rótulos. Com
`entity = "keyword"` os dois motores usam os mesmos nomes de coluna. Com
`entity = "author"` não usam: o motor nativo rotula as colunas com identificadores
do OpenAlex e o Biblium com nomes de exibição dos autores
(`r setdiff(colnames(validar_sem_ruido(x_analise, g_per, entity = "author")$biblium$observed),
           colnames(validar_sem_ruido(x_analise, g_per, entity = "author")$native$observed))[1]`
de um lado,
`r setdiff(colnames(validar_sem_ruido(x_analise, g_per, entity = "author")$native$observed),
           colnames(validar_sem_ruido(x_analise, g_per, entity = "author")$biblium$observed))[1]`
do outro). Os totais são os mesmos — ambas as tabelas têm
`r grade101$dim_nativo[2]` colunas —, mas qualquer comparação posicional entre
as duas é inválida, e uma comparação por nome falha com erro de subscrição.

A conclusão é que a validação cruzada foi mais convincente na combinação
**período × palavra-chave**: menor diferença relativa
(`r sprintf("%.3f", min(grade101$dif_rel_pct))`%), rótulos de coluna idênticos
e conclusão qualitativa preservada (p abaixo de 0,05 nos dois motores:
`r grade101$p_nativo[1]` e `r grade101$p_biblium[1]`).

### Redação sugerida para o artigo

> Para assegurar que as medidas de associação reportadas não dependessem da
> implementação computacional, cada análise foi executada em dois motores
> independentes: o motor nativo do `biblioIntegrator` (R) e a biblioteca Biblium
> `r pbs10$version` (Python), acessada por ponte de formato. A concordância foi
> avaliada nas três métricas de associação com `permutations = 499` e semente
> fixada em `r SEED`. Para o agrupamento por período e entidades do tipo
> palavra-chave, o chi-quadrado foi de
> `r sprintf("%.3f", grade101$chi_nativo[1])` no motor nativo e
> `r sprintf("%.3f", grade101$chi_biblium[1])` no Biblium (diferença relativa de
> `r sprintf("%.3f", grade101$dif_rel_pct[1])`%), com V de Cramér de
> `r sprintf("%.4f", grade101$v_nativo[1])` e
> `r sprintf("%.4f", grade101$v_biblium[1])`. Os p-valores por permutação
> diferiram (`r grade101$p_nativo[1]` e `r grade101$p_biblium[1]`), como
> esperado, porque as sequências de permutação são geradas por geradores
> pseudoaleatórios distintos; a ordem de grandeza da evidência é idêntica. Para o
> agrupamento por tema, com três grupos, o chi-quadrado foi de
> `r sprintf("%.1f", grade101$chi_nativo[3])` e
> `r sprintf("%.1f", grade101$chi_biblium[3])`. A análise por autor apresentou
> divergência relativa maior (`r sprintf("%.3f", grade101$dif_rel_pct[2])`%) em
> razão da menor dimensão da tabela de contingência, e por isso os resultados
> reportados no texto principal baseiam-se na entidade palavra-chave.

### Erros comuns a evitar

1. **Comparar p-valores como se fossem determinísticos.** Os dois motores usam
   geradores pseudoaleatórios diferentes. Sementes inteiras iguais produzem
   sorteios diferentes. Comparar `r grade101$p_nativo[1]` com
   `r grade101$p_biblium[1]` e concluir que há divergência é erro de leitura; o
   que se compara é a faixa e a conclusão qualitativa.
2. **Indexar a coluna de métricas por posição.** `cmp[1, ]` devolve chi-quadrado
   hoje e devolveria outra métrica se a ordem das linhas mudasse. Use sempre
   `cmp$native[cmp$metric == "chi_square"]`.
3. **Extrair a tabela por nome de coluna sem conferir os rótulos.** Com
   `entity = "author"`, `M2[rownames(M1), colnames(M1)]` falha com erro de
   subscrição, porque o nativo rotula por identificador e o Biblium por nome.
   Chame `setequal()` antes.
4. **Ler a diferença relativa de p-valor.** No piso da distribuição de permutação
   (`1/(permutations + 1)`) a diferença relativa chega a
   `r sprintf("%.0f", 100 * abs(grade101$p_nativo[1] - grade101$p_biblium[1]) /
              grade101$p_nativo[1])`% sem nenhum significado estatístico.
5. **Esquecer de fixar a semente.** Sem `seed`, cada renderização produz um
   p-valor diferente e o documento deixa de ser reprodutível, mesmo que as
   estatísticas descritivas permaneçam iguais.

