## Gabarito do Exercício 11.1

### Código completo e executável

```{r gab-m11-1}
# ---------------------------------------------------------------------------
# Tarefa 11.1: orcamento e proveniencia de uma analise assistida por LLM,
# SEM executar nenhuma chamada ao provedor.
# ---------------------------------------------------------------------------

# (a) Configuracao explicita: provedor, modelo, temperatura baixa.
#     temperature = 0.1 deixa a resposta quase deterministica, o que e o
#     desejavel em rotulagem; max_tokens limita o custo por chamada.
invisible(llm_configure(provider = "ollama", model = "llama3.1:8b",
                        temperature = 0.1, max_tokens = 4096))
config_111 <- llm_get_config()

# (b) Medicao do prompt por instrumentacao: nenhuma chamada e feita ao provedor.
medir_prompt <- function(rotulo, expr) {
  ns <- asNamespace("biblioIntegrator")
  original <- get(".llm_chat", envir = ns)
  travado <- bindingIsLocked(".llm_chat", ns)
  if (travado) unlockBinding(".llm_chat", ns)
  chars <- NA_integer_
  assign(".llm_chat", function(messages, ...) {
    chars <<- nchar(messages[[2]]$content)
    '[{"work_id":"W1","title":"t","score":1,"reason":"r"}]'
  }, envir = ns)
  on.exit({
    assign(".llm_chat", original, envir = ns)
    if (travado) lockBinding(".llm_chat", ns)
  }, add = TRUE)
  tryCatch(force(expr), error = function(e) NULL)
  data.frame(operacao = rotulo, chars_prompt = chars,
             tokens_por_chamada = ceiling(chars / 4), stringsAsFactors = FALSE)
}

consulta_111 <- "lacunas de pesquisa sobre silicio e estresse salino"
orcamento11 <- rbind(
  medir_prompt("semantic_search",
               semantic_search(x_analise, consulta_111, n = 10)),
  medir_prompt("llm_classify",
               llm_classify(x_analise,
                            categories = c("fertilizacao", "cobertura",
                                           "sensoriamento", "irrigacao"))),
  medir_prompt("llm_gap_analysis", llm_gap_analysis(x_analise)),
  medir_prompt("llm_summarize", llm_summarize(x_analise, style = "executive")))

# (c) Escala para o acervo alvo: 2.800 obras em lotes de 100.
#     Apenas as operacoes que enviam o TEXTO das obras crescem com o numero de
#     lotes; as que enviam um resumo numerico do acervo custam uma chamada so.
obras_alvo_111 <- 2800L
obras_por_lote_111 <- 100L
n_lotes_111 <- ceiling(obras_alvo_111 / obras_por_lote_111)
orcamento11$envia_texto_das_obras <- orcamento11$chars_prompt > 8000
orcamento11$chamadas <- ifelse(orcamento11$envia_texto_das_obras,
                               n_lotes_111, 1L)
orcamento11$tokens_totais <- orcamento11$tokens_por_chamada * orcamento11$chamadas
orcamento11$provedor <- config_111$provider
orcamento11$modelo <- config_111$model

# (d) Tabela do orcamento.
knitr::kable(
  data.frame(operacao = orcamento11$operacao,
             provedor = orcamento11$provedor,
             modelo = orcamento11$modelo,
             tokens_por_chamada = format(orcamento11$tokens_por_chamada, big.mark = ".", decimal.mark = ","),
             chamadas = orcamento11$chamadas,
             tokens_totais = format(orcamento11$tokens_totais, big.mark = ".", decimal.mark = ",")),
  row.names = FALSE,
  col.names = c("Operacao", "Provedor", "Modelo", "Tokens por chamada",
                "Chamadas", "Tokens totais"))
```

```{r}
#| label: fig-gab-m11-1
#| fig-cap: "Tokens totais estimados por operacao para um acervo de 2.800 obras processado em lotes de 100 obras. As operacoes que enviam o texto das obras crescem com o numero de lotes; as demais custam uma unica chamada."
#| fig-alt: "Barras horizontais com os tokens totais estimados por operacao, em escala logaritmica, coloridas pelo fato de a operacao enviar ou nao o texto das obras."
# Figura do orcamento: escala logaritmica, porque a diferenca entre as operacoes
# que enviam o texto das obras e as demais passa de duas ordens de grandeza.
orcamento11$operacao <- factor(orcamento11$operacao,
                               levels = orcamento11$operacao[order(orcamento11$tokens_totais)])
ggplot(orcamento11, aes(x = operacao, y = tokens_totais,
                        fill = envia_texto_das_obras)) +
  geom_col(width = .66) +
  geom_text(aes(label = format(tokens_totais, big.mark = ".", decimal.mark = ",")),
            hjust = -.14, size = 3) +
  coord_flip() +
  scale_fill_manual(values = c(`TRUE` = pal_agri[2], `FALSE` = pal_agri[1]),
                    labels = c(`TRUE` = "envia o texto das obras",
                               `FALSE` = "envia resumo do acervo"),
                    name = NULL) +
  scale_y_log10(expand = expansion(mult = c(0, .22))) +
  labs(x = NULL, y = "Tokens estimados para o acervo inteiro (escala log)",
       title = "Orcamento de tokens para 2.800 obras",
       subtitle = paste0(n_lotes_111, " lotes de ", obras_por_lote_111,
                         " obras; sem nenhuma chamada executada"))
```

### Leitura da saída

A tabela e a figura dão o mesmo número por caminhos diferentes, e o que importa
não é o total, e sim a estrutura do custo. Dividido por chamada, o orçamento é
modesto: `r format(max(orcamento11$tokens_por_chamada), big.mark = ".", decimal.mark = ",")` tokens no
pior caso. Multiplicado pelas chamadas necessárias, ele muda de ordem de grandeza,
e só para duas das quatro operações.

São duas as operações que enviam o texto das obras — `semantic_search()` e
`llm_classify()` —, e são elas que dominam o orçamento:
`r format(max(orcamento11$tokens_totais), big.mark = ".", decimal.mark = ",")` tokens cada, resultado
de `r n_lotes_111` chamadas. As outras duas enviam apenas um resumo numérico do
acervo e ficam em uma única chamada: `llm_gap_analysis()` com
`r format(orcamento11$tokens_totais[orcamento11$operacao == "llm_gap_analysis"], big.mark = ".", decimal.mark = ",")`
tokens e `llm_summarize()` com
`r format(orcamento11$tokens_totais[orcamento11$operacao == "llm_summarize"], big.mark = ".", decimal.mark = ",")`.
A diferença total entre o maior e o menor item do orçamento é de
`r format(round(max(orcamento11$tokens_totais) / min(orcamento11$tokens_totais)), big.mark = ".", decimal.mark = ",")`
vezes.

Duas ressalvas de leitura. A primeira é que o número de chamadas é uma **decisão
de desenho**, não uma propriedade do pacote: `obras_por_lote_111` foi escolhido
por você. Se o acervo tem resumos longos, o teto de truncamento é atingido com
menos obras por lote e o número de chamadas sobe proporcionalmente, sem que o
custo por chamada mude. A segunda é que `llm_summarize()` e
`llm_topic_discovery()` estão baratas aqui por causa de um defeito de insumo: o
acervo não tem resumos preenchidos
(`r sum(!is.na(x_analise$works$abstract) & nzchar(x_analise$works$abstract))` de
`r nrow(x_analise$works)`), e essas funções receberiam a string
`No abstracts available.` Num acervo com resumos reais, essas duas seriam as mais
caras do orçamento, porque enviam até 12.000 caracteres por chamada.

O total estimado para as quatro operações é de
`r format(sum(orcamento11$tokens_totais), big.mark = ".", decimal.mark = ",")` tokens. Vale reter a
ordem de grandeza: cem mil tokens. Em provedores com camada gratuita, esse volume
cabe em uma sessão de trabalho típica; em provedores pagos, o custo é da ordem de
centavos de dólar. O gargalo prático, portanto, não é dinheiro — é tempo e é
revisão humana, porque cada resposta exige conferência.

O registro de proveniência que acompanha o orçamento é este:

> A análise assistida por modelo de linguagem foi executada com o provedor
> `r config_111$provider`, modelo `r config_111$model`, acessado em
> `r config_111$base_url`, com `temperature = `r config_111$temperature`` e
> `max_tokens = `r config_111$max_tokens``, sob a versão
> `r as.character(packageVersion("biblioIntegrator"))` do pacote `biblioIntegrator`.
> As operações de geração de texto foram aplicadas ao acervo em lotes de
> `r obras_por_lote_111` obras, totalizando
> `r format(sum(orcamento11$tokens_totais), big.mark = ".", decimal.mark = ",")` tokens estimados.
> Cada resposta foi validada contra o acervo antes de qualquer uso: identificadores
> ausentes da base foram descartados e nenhuma saída do modelo foi incorporada ao
> manuscrito sem revisão humana.

### Erros comuns a evitar

1. **Rodar a análise para descobrir o custo.** A medição por instrumentação custa
   zero e responde antes da primeira chamada. O contrário — rodar e ver a fatura —
   é o erro que este exercício existe para prevenir.
2. **Multiplicar o custo por chamada pelo número de obras.** O payload é truncado,
   e o custo por chamada para de crescer no teto. O número de chamadas é
   `ceiling(obras / obras_por_lote)`, não o número de obras.
3. **Tratar `llm_gap_analysis()` e `llm_summarize()` como representativas.** As
   duas estão baratas porque enviam pouca coisa; `llm_topic_discovery()` e
   `llm_summarize()` enviam resumos e, num acervo com resumos, seriam as mais
   caras. Estimar o custo de uma operação a partir de outra é erro de
   extrapolação.
4. **Deixar a temperatura no padrão sem declarar.** `r config_111$temperature` é
   baixa, mas se você mudar para valores altos para ganhar fluência, a rotulagem
   perde reprodutibilidade. Declare a temperatura no registro.
5. **Esquecer de restaurar `.llm_chat()`.** A instrumentação substitui uma função
   do pacote dentro da sessão. Sem o `on.exit()`, a sessão fica com o provedor
   falso e todas as análises seguintes rodam sobre respostas simuladas — o que é
   o pior erro possível neste módulo, porque é silencioso. Confira sempre
   `identical(get(".llm_chat", envir = asNamespace("biblioIntegrator")),
   biblioIntegrator:::.llm_chat)` depois da medição.

