## Gabarito do Exercício 2.2

### Código completo e executável

```{r}
# devolve apenas os defeitos que a rotina automática NÃO resolve,
# cada um com a ação esperada do pesquisador
relatar_pendencias <- function(x) {
  if (!inherits(x, "biblio_project")) {
    stop("o objeto precisa ser um biblio_project; harmonize antes com as_biblio_project().",
         call. = FALSE)
  }
  w <- x$works
  saida <- list()

  # 1. título igual no mesmo ano: o critério do diagnóstico, que a chave por DOI não vê
  chave_ta <- paste(tolower(trimws(w$title)), w$year)
  marcado <- duplicated(chave_ta) | duplicated(chave_ta, fromLast = TRUE)
  if (any(marcado)) {
    saida[[length(saida) + 1L]] <- data.frame(
      tipo = "titulo e ano repetidos",
      ocorrencias = sum(marcado),
      exemplo = w$title[which(marcado)[1]],
      acao = "recuperar o DOI na base de origem ou excluir a linha sem DOI e registrar a decisao")
  }

  # 2. identificador compartilhado por obras distintas: quebra qualquer junção por work_id
  g22_ids_rep <- names(which(table(w$work_id) > 1))
  if (length(g22_ids_rep)) {
    saida[[length(saida) + 1L]] <- data.frame(
      tipo = "identificador repetido",
      ocorrencias = sum(w$work_id %in% g22_ids_rep),
      exemplo = paste(g22_ids_rep, collapse = ", "),
      acao = "declarar work_id unico na importacao e refazer as juncoes por autor")
  }

  # 3. campos obrigatórios vazios
  for (campo in c("titulo", "ano", "doi")) {
    vazio <- switch(campo,
                    titulo = !nzchar(trimws(w$title)),
                    ano = is.na(w$year),
                    doi = !nzchar(w$doi))
    if (any(vazio)) {
      saida[[length(saida) + 1L]] <- data.frame(
        tipo = paste("campo vazio:", campo),
        ocorrencias = sum(vazio),
        exemplo = if (campo == "titulo") "(titulo em branco)" else w$work_id[vazio][1],
        acao = "completar na base de origem ou excluir a obra do recorte analitico")
    }
  }

  # 4. contagem negativa de citações: correção interna da base, não dado ausente
  g22_neg <- !is.na(w$cited_by_count) & w$cited_by_count < 0
  if (any(g22_neg)) {
    saida[[length(saida) + 1L]] <- data.frame(
      tipo = "citacoes negativas",
      ocorrencias = sum(g22_neg),
      exemplo = w$work_id[g22_neg][1],
      acao = "consultar a base de origem e nao tratar como zero")
  }

  if (!length(saida)) {
    return(data.frame(tipo = "nenhuma pendencia", ocorrencias = 0L, exemplo = "", acao = ""))
  }
  do.call(rbind, saida)
}

g22_limpo <- relatar_pendencias(x_limpo)
g22_analise <- relatar_pendencias(x_analise)

knitr::kable(g22_limpo, row.names = FALSE,
             caption = "Exercício 2.2: pendências que a deduplicação automática não resolve no acervo deduplicado.")
knitr::kable(g22_analise, row.names = FALSE,
             caption = "Exercício 2.2: as mesmas pendências no recorte analítico, depois de excluir a obra sem ano.")

# o acervo didático não tem pendência: a função precisa dizer isso, não devolver tabela vazia
knitr::kable(relatar_pendencias(x_did), row.names = FALSE,
             caption = "Exercício 2.2: verificação de controle em acervo sem defeito plantado.")

# a função recusa objeto que não seja biblio_project, em vez de devolver zero
cat("mensagem ao passar o quadro plano:",
    tryCatch({ relatar_pendencias(dB); "sem erro" },
             error = function(e) conditionMessage(e)), "\n")
```

```{r}
# decisão registrada: opção (b), excluir a linha órfã e documentar a exclusão
g22_decidido <- x_limpo
g22_alvo <- paste(tolower(trimws(g22_decidido$works$title)), g22_decidido$works$year)
g22_orfao <- which(duplicated(g22_alvo) & !nzchar(g22_decidido$works$doi))
g22_id_orfao <- g22_decidido$works$work_id[g22_orfao]
g22_decidido$works <- g22_decidido$works[-g22_orfao, , drop = FALSE]
g22_decidido$authorships <- g22_decidido$authorships[g22_decidido$authorships$work_id != g22_id_orfao, , drop = FALSE]
g22_decidido$keywords <- g22_decidido$keywords[g22_decidido$keywords$work_id != g22_id_orfao, , drop = FALSE]

knitr::kable(
  data.frame(defeito = biblio_health(g22_decidido)$check,
             antes = biblio_health(x_limpo)$n,
             depois = biblio_health(g22_decidido)$n),
  row.names = FALSE,
  caption = "Exercício 2.2: efeito da exclusão manual e documentada da linha sem DOI.")
```

### Leitura da saída

A função devolve `r nrow(g22_limpo)` pendências no acervo deduplicado e
`r nrow(g22_analise)` no recorte analítico, e a diferença entre as duas listas é o
ano ausente: o recorte analítico exclui essa obra por decisão de desenho, de modo
que a pendência desaparece da lista sem ter sido resolvida na origem. A primeira
pendência é o achado do módulo, com
`r g22_limpo$ocorrencias[g22_limpo$tipo == "titulo e ano repetidos"]` linhas
marcadas para o par de título e ano repetido, e a ação proposta é a decisão que o
software não pode tomar. A segunda é o defeito estrutural: o identificador
repetido ocorre em
`r g22_limpo$ocorrencias[g22_limpo$tipo == "identificador repetido"]` linhas, e
para esse caso a ação não é excluir nada, é corrigir a chave na importação e
refazer as junções. As três pendências de campo restantes são operacionais:
completar na base de origem ou retirar a obra do recorte, decisão que precisa
estar na seção de Métodos.

O controle com o acervo didático prova que a função distingue "sem pendência" de
"diagnóstico não executado": ela devolve uma linha com
`r relatar_pendencias(x_did)$tipo`, em vez de uma tabela de zero linhas que o
leitor interpretaria como erro. Já a chamada com o quadro plano para com a
mensagem "`r tryCatch({ relatar_pendencias(dB); "" }, error = function(e) conditionMessage(e))`",
o que é o comportamento certo: a validação de classe na entrada evita o falso
atestado de limpeza que `biblio_health()` produz quando recebe objeto não
harmonizado.

A exclusão manual da linha órfã fecha o ciclo e mostra o preço da decisão. O
acervo passa de `r nrow(x_limpo$works)` para `r nrow(g22_decidido$works)` obras, o
par de título e ano repetido vai a
`r biblio_health(g22_decidido)$n[biblio_health(g22_decidido)$check == "duplicate_title_year"]`
e os DOIs vazios caem de
`r biblio_health(x_limpo)$n[biblio_health(x_limpo)$check == "missing_doi"]` para
`r biblio_health(g22_decidido)$n[biblio_health(g22_decidido)$check == "missing_doi"]`,
porque a linha excluída era uma das duas sem DOI. O que a tabela não mostra é o
custo: a obra agora é representada pela linha que tem DOI, o que é correto quando
as duas linhas são o mesmo trabalho, e seria perda de metadado se a linha sem DOI
trouxesse informação que a outra não tem — razão pela qual a primeira opção,
recuperar o DOI na base de origem, é sempre preferível à exclusão. Excluir é
aceitável como último recurso, desde que a decisão fique escrita, porque a trilha
de proveniência registra operações do pacote e não julgamentos do pesquisador.

### Redação sugerida para o artigo

> Após a deduplicação automática, as pendências remanescentes foram levantadas por
> uma função de verificação que reporta os defeitos não resolvidos pela rotina de
> chave: um par de registros com título e ano idênticos em que apenas um possui
> DOI, identificadores compartilhados por obras distintas e campos obrigatórios
> ausentes. O par duplicado foi resolvido pela consulta à base de origem, que
> restituiu o DOI do registro incompleto; nos casos em que a recuperação não foi
> possível, o registro sem DOI foi excluído e a exclusão registrada como decisão
> metodológica. A verificação final indicou ausência de duplicação por DOI e por
> título e ano no recorte analítico, e os registros com contagem negativa de
> citações foram sinalizados, por resultarem de correções internas da base e não
> de ausência de dados. Todas as decisões de qualidade estão descritas nesta seção
> e o log de registros removidos acompanha o material suplementar.

### Erros comuns a evitar

1. **Achar que deduplicar encerra a limpeza.** A rotina remove o que a chave
   alcança, não o que o critério de conteúdo alcança: o par título-ano fica, e a
   diferença entre `biblio_health()` antes e depois é a medida honesta do que
   foi feito.
2. **Excluir a linha com DOI em vez da linha sem DOI.** A linha completa é a que
   carrega o metadado bom; excluí-la troca uma duplicata por uma obra sem
   identificador na base.
3. **Contar pares duplicados com `duplicated()` sem `fromLast = TRUE`.** O
   comando marca apenas a segunda ocorrência: o par aparece com
   `r sum(duplicated(paste(tolower(trimws(x_limpo$works$title)), x_limpo$works$year)))`
   linha em vez de
   `r sum(duplicated(paste(tolower(trimws(x_limpo$works$title)), x_limpo$works$year)) |
           duplicated(paste(tolower(trimws(x_limpo$works$title)), x_limpo$works$year), fromLast = TRUE))`,
   e o relato subestima o problema por um fator de dois.
4. **Comparar títulos sem normalizar.** `tolower()` e `trimws()` antes da
   comparação evitam tratar "Silício…" e "silício… " como obras diferentes; em
   acervo com acentuação heterogênea, vale também remover a pontuação.
5. **Deixar a decisão só no console.** A trilha guarda operações do pacote, não a
   sua justificativa. A exclusão manual precisa aparecer na seção de Métodos, com
   o identificador da obra excluída e o motivo, porque é isso que o revisor vai
   conferir quando a contagem de obras do artigo não fechar com a do arquivo
   suplementar.
